---
title: "Atmosfera diskursa: Emocionalna i konfliktna mapa katoličkog digitalnog prostora"
author: "Istraživački tim projekta, Hrvatsko katoličko sveučilište"
date: "22. kolovoza 2025."
output: 
  html_document:
    toc: true
    toc_float: true
    theme: flatly
    code_folding: hide
---

```{r setup, include=FALSE}
# --- Globalne postavke ---
knitr::opts_chunk$set(echo = FALSE, message = FALSE, warning = FALSE, fig.width = 12, fig.height = 7, dpi = 200)
```

```{r libraries, include=FALSE}
# --- Učitavanje svih potrebnih paketa ---
library(scales)
library(patchwork)
library(dplyr)
library(tidytext)
library(stringr)
library(ggplot2)
library(forcats)
library(tidyr)
library(widyr)
library(ggraph)
library(igraph)
library(data.table)
library(readxl)
library(ggrepel)

```




```{r}
# read in lexicons
CroSentilex_n <- read.delim("C:/Users/Lukas/Dropbox/Mislav@Luka/crosentilex-negatives.txt",
                                   header = FALSE,
                                   sep = " ",
                                   stringsAsFactors = FALSE,
                                   fileEncoding = "UTF-8")  %>%
                   rename(word = "V1", sentiment = "V2" ) %>%
                   mutate(brija = "NEG")

CroSentilex_p  <- read.delim("C:/Users/Lukas/Dropbox/Mislav@Luka/crosentilex-positives.txt",
                                   header = FALSE,
                                   sep = " ",
                                   stringsAsFactors = FALSE,
                                   fileEncoding = "UTF-8") %>%
                    rename(word = "V1", sentiment = "V2" ) %>%
                    mutate(brija = "POZ")

crosentilex  <- rbind(setDT(CroSentilex_n), setDT(CroSentilex_p))
# # check lexicon data 
# #head(sample_n(Crosentilex_sve,1000),15)
# 
#  
CroSentilex_Gold  <- read.delim2("C:/Users/Lukas/Dropbox/Mislav@Luka/gs-sentiment-annotations.txt",
                                 header = FALSE,
                                 sep = " ",
                                 stringsAsFactors = FALSE) %>%
                    rename(word = "V1", sentiment = "V2" )
 # Encoding(CroSentilex_Gold$word) <- "UTF-8"
 # CroSentilex_Gold[1,1] <- "dati"
 # CroSentilex_Gold$sentiment <- str_replace(CroSentilex_Gold$sentiment , "-", "1")
 # CroSentilex_Gold$sentiment <- str_replace(CroSentilex_Gold$sentiment , "\\+", "2")
 # CroSentilex_Gold$sentiment <- as.numeric(unlist(CroSentilex_Gold$sentiment))
# check lexicon data 
#head(sample_n(CroSentilex_Gold,100),15)
crosentilex_gold_prepared <- CroSentilex_Gold %>%
  mutate(
    sentiment_value = case_when(
      sentiment == 2 ~ 1,   # Pozitivno
      sentiment == 1 ~ -1,  # Negativno
      TRUE ~ 0              # Neutralno
    )
  ) %>%
  select(word, sentiment_value)

 
nrc_lexicon  <- read_excel("C:/Users/Lukas/Dropbox/Mislav@Luka/lilaHR_clean.xlsx", sheet = "Sheet1") %>% select (-"...1")


# Prvo definiramo "rječnik" za prevođenje
emotion_translator_hr <- c(
  "Anger"        = "Ljutnja",
  "Anticipation" = "Iščekivanje",
  "Disgust"      = "Gađenje",
  "Fear"         = "Strah",
  "Joy"          = "Radost",
  "Sadness"      = "Tuga",
  "Surprise"     = "Iznenađenje",
  "Trust"        = "Povjerenje"
  # Ne trebamo 'Positive' i 'Negative' jer ih ionako filtriramo
)

# Sada modificiramo originalni cjevovod
nrc_lexicon_long <- nrc_lexicon %>%
  rename(word = HR) %>% 
  pivot_longer(
    cols = -word,
    names_to = "emotion",
    values_to = "value"
  ) %>%
  filter(value == 1) %>%
  select(word, emotion) %>%
  # Filtriramo opće sentimente PRIJE prevođenja
  filter(emotion != "Positive" & emotion != "Negative") %>%
  # DODAJEMO NOVI KORAK: Prevođenje stupca 'emotion'
  mutate(emotion = recode(emotion, !!!emotion_translator_hr))

nrc_lexicon_long_ <- read_excel("C:/Users/Lukas/Dropbox/Mislav@Luka/lilaHR_clean_long.xlsx", sheet = "Sheet1") %>% select (-"...1") 

```




```{r data-preparation, include=FALSE}
# --- Priprema podataka (izvršava se u pozadini) ---

# Učitavanje glavne baze podataka
dta <- readRDS("D:/LUKA/Dropbox/df_all.rds")

# Kreiranje stratificiranog uzorka
sample_proportion <- 0.05
set.seed(123)
dta_stratified_sample <- dta %>%
  filter(nchar(FULL_TEXT) > 100) %>%
  group_by(year, SOURCE_TYPE) %>%
  slice_sample(prop = sample_proportion) %>%
  ungroup() %>%
  mutate(doc_id = row_number())

# Učitavanje prethodno obrađenih lingvističkih podataka (štedi vrijeme)
files <- list.files("D:/LUKA/Language model", full.names = TRUE, pattern = "\\.rds")
nlp_results_df <- lapply(files, readRDS) %>%
  bind_rows() %>%
  mutate(doc_id = as.integer(doc_id))





# Definicija tematskih rječnika v3
thematic_dictionaries_v3 <- list(
  DUHOVNOST_I_LITURGIJA = c("molitv", "mis", "euharistij", "sakrament", "duhovn", "vjer", "blagoslov", "gosp", "hodočašć", "propovijed", "klanjanj", "zornic", "liturgij", "advent", "korizm", "blagdan", "svetkovin", "krunic", "brevijar", "duhovne vježbe"),
  TEOLOGIJA_I_DOKTRINA = c("teologij", "dogm", "eshatologij", "kristologij", "trojstv", "grijeh", "spasenje", "opravdanje", "moral", "krštenje", "biblija", "sveto pismo", "evanđelj"),
  CRKVENO_UPRAVLJANJE_I_STRUKTURA = c("crkv", "biskup", "nadbiskup", "kardinal", "sveta stolica", "hbk", "žup", "svećenic", "kler", "redovnik", "časna sestra", "laik", "dekanat", "biskupija"),
  PAPE_I_VATIKAN = c("papa franjo", "benedikt xvi", "ivan pavao ii", "vatikan", "dikasterij", "enciklik", "sinodalni put", "sveti otac", "konklav", "apostolsk"),
  CRKVENE_FINANCIJE_I_IMOVINA = c("financij", "imovin", "novac", "proračun", "porez", "restitucij", "ugovor sa svetom stolicom", "nekretnin", "donacij", "milodar"),
  GLOBALNA_CRKVA_I_MISIJE = c("misije", "misionar", "progonjeni kršćani", "svjetski dan mladih", "afrik", "azij", "južna amerik", "svjetska crkva", "papinsk"),
  POLITIKA_I_ODNOS_S_DRZAVOM = c("izbor", "vlada", "strank", "hdz", "sdp", "sabor", "zakon", "predsjednik", "politi", "europ", "milanović", "plenković", "ustav", "sekularnost", "vjeronauk u školi"),
  BIOETIKA_I_KULTURNI_RATOVI = c("obitelj", "život", "pobačaj", "abortus", "brak", "roditelj", "djec", "spol", "rodn", "hod za život", "lgbt", "istospoln", "eutanazij", "transrodnost", "medicinski potpomognuta oplodnja", "palijativna skrb"),
  KARITAS_I_SOCIJALNA_PRAVDA = c("caritas", "pomoć", "siromaš", "siroma", "humanitar", "solidarn", "socijaln", "izbjeglic", "potres", "volonter", "socijalni nauk", "ekologij", "laudato si'", "migranti", "pravednost"),
  POVIJEST_I_NACIONALNI_IDENTITET = c("stepinac", "rat", "komuniz", "jugoslavij", "žrtv", "povijest", "branitelj", "lustracij", "domovinsk", "ustaš", "partizan", "bleiburg", "vukovar", "nacionalni identitet"),
  ZNANOST_I_VJERA = c("znanost", "evolucij", "stvaranje", "bioetik", "umjetna inteligencija", "svemir", "psihologij", "vjera i razum"),
  MEDIJI_UMJETNOST_I_KULTURA = c("medij", "film", "glazb", "umjetnost", "književnost", "kazališt", "arhitektur", "sakraln", "kultura", "koncert", "izložb"),
  DIGITALNA_EVANGELIZACIJA_I_MLADI = c("digitaln", "internet", "društvene mreže", "mladi", "pastoral mladih", "influencer", "podcast", "aplikacij", "evangelizacij", "susret hrvatske katoličke mladeži"),
  ZLOSTAVLJANJE_I_KRIZA_POVJERENJA = c("zlostavljan", "pedofilij", "skandal", "prikrivan", "nulta tolerancija", "žrtv", "susret sa žrtvama"),
  UNUTARCRKVENI_PRIJEPORI_I_IDEOLOGIJE = c("tradicionalist", "progresiv", "konzervativ", "liberal", "karizmatik", "lefebvrovci", "tradicijska misa", "aggiornamento", "hermeneutik", "pluraliz"),
  ODNOS_S_DRUGIM_RELIGIJAMA_I_POGLEDIMA = c("ekumeniz", "međureligijsk", "dijalog", "islam", "pravoslavn", "protestant", "judaiz", "ateiz", "agnosticiz")
)

# Izračun tematskih scoreova i obogaćivanje baze podataka
calculate_theme_scores <- function(text, dictionaries) {
  text_lower <- tolower(text)
  total_words <- str_count(text_lower, "\\w+")
  if (total_words == 0) return(NULL)
  scores <- purrr::map(dictionaries, ~sum(str_count(text_lower, .x)))
  normalized_scores <- purrr::map(scores, ~(.x / total_words) * 1000)
  names(normalized_scores) <- paste0("norm_", names(scores))
  scores_vec <- unlist(scores)
  if(all(scores_vec == 0)){
    dominant_topic <- "Nema Teme"
  } else {
    dominant_topic <- names(scores)[which.max(scores_vec)]
  }
  return(c(as.list(scores), as.list(normalized_scores), dominant_topic = dominant_topic))
}
theme_analysis_data <- purrr::map_dfr(dta_stratified_sample$FULL_TEXT, ~calculate_theme_scores(., thematic_dictionaries_v3))
dta_enriched <- bind_cols(dta_stratified_sample, theme_analysis_data)
dta_with_themes <- bind_cols(dta_stratified_sample, theme_analysis_data)

```



## Uvod: "Kako" se govori

Nakon što smo mapirali *tko* govori i *o čemu*, ova treća faza analize bavi se najsuptilnijim, ali možda i najvažnijim pitanjem: **kakva je atmosfera digitalnog diskursa?** Zanima nas *kako* se o temama govori – s kojim emocionalnim tonom, kojim psihološkim apelima i s kojim intenzitetom konflikta.

Ovaj izvještaj uvodi **inovativne, kontekstualno svjesne metrike** za mjerenje atmosfere, odmičući se od jednostavnih kategorija prema dubinskom razumijevanju komunikacijskih strategija. Naš pristup sastoji se od tri koraka:
1.  **Dvoslojna Emocionalna Analiza:** Razdvajamo površinski tonalitet od dubinskih psiholoških procesa.
2.  **Relativni Indeks Konflikta (RCI):** Mjerimo "neočekivanu" agresivnost jezika.
3.  **Mapa Narativne Atmosfere:** Vizualiziramo kako se atmosfera mijenja kada se teme spoje.

---

## 1. Dvoslojna emocionalna analiza: Tonalitet vs. psihologija

Da bismo razumjeli atmosferu, moramo razlikovati dvije stvari: je li tekst napisan u **pozitivnom/negativnom tonu** (tonalitet) i kojim se **psihološkim apelima** (strah, nada, povjerenje) služi da bi prenio poruku.

```{r emotional-analysis, include=FALSE}
# --- Izračuni za dvoslojnu analizu (izvršava se u pozadini) ---

# Sloj 1: Sentiment Score (CroSentilex)
# document_sentiments <- nlp_results_df %>%
#   inner_join(crosentilex_gold_prepared, by = c("lemma" = "word")) %>%
#   group_by(doc_id) %>%
#   summarise(sentiment_score = median(sentiment_value, na.rm = TRUE)) %>%
#   ungroup()
files <- list.files("D:/LUKA/Language model", full.names = TRUE, pattern = "\\.rds")
nlp_results_df <- lapply(files, readRDS) %>%
  bind_rows() %>%
  mutate(doc_id = as.integer(doc_id))


sentiment_counts_gold <- nlp_results_df %>%
  inner_join(crosentilex_gold_prepared, by = c("lemma" = "word")) %>%
  # Filtriramo neutralne riječi jer nam ne trebaju za ovu formulu
  filter(sentiment_value != 0) %>% 
  # Brojimo koliko je pozitivnih (1) i negativnih (-1) riječi
  count(doc_id, sentiment_value) %>%
  # Pretvaramo u široki format da imamo stupce za 'pozitivne' i 'negativne'
  pivot_wider(names_from = sentiment_value, values_from = n, values_fill = 0)

# --- DEFENZIVNI BLOK KODA ---
# Provjeravamo postoji li stupac '1' (pozitivni). Ako ne, dodajemo ga s nulama.
if (!"1" %in% names(sentiment_counts_gold)) {
  sentiment_counts_gold <- sentiment_counts_gold %>% mutate(`1` = 0)
}
# Provjeravamo postoji li stupac '-1' (negativni). Ako ne, dodajemo ga s nulama.
if (!"-1" %in% names(sentiment_counts_gold)) {
  sentiment_counts_gold <- sentiment_counts_gold %>% mutate(`-1` = 0)
}
# --- KRAJ DEFENZIVNOG BLOKA ---

# Sada sigurno preimenujemo stupce jer znamo da postoje
sentiment_counts_gold <- sentiment_counts_gold %>%
  rename(
    positive_words = `1`,
    negative_words = `-1`
  )


epsilon <- 1e-6 

document_sentiments_gold <- sentiment_counts_gold %>%
  mutate(
    sentiment_score_gold = (positive_words - negative_words) / (positive_words + negative_words + epsilon)
  ) %>%
  select(doc_id, sentiment_score_gold)

# Sloj 2: Dominantni Psihološki Proces (NRC)
document_emotions <- nlp_results_df %>%
  inner_join(nrc_lexicon_long, by = c("lemma" = "word")) %>%
  count(doc_id, emotion) %>%
  group_by(doc_id) %>%
  slice_max(order_by = n, n = 1, with_ties = FALSE) %>%
  ungroup() %>%
  select(doc_id, dominant_emotion = emotion)

# Spajanje svega u jedan dataframe
dta_atmosphere <- dta_enriched %>%
  left_join(document_sentiments_gold, by = "doc_id") %>%
  left_join(document_emotions, by = "doc_id") %>%
  mutate(
    sentiment_score = ifelse(is.na(sentiment_score_gold), 0, sentiment_score_gold),
    dominant_emotion = ifelse(is.na(dominant_emotion), "Neutralno", dominant_emotion)
  )

# Priprema podataka za vizualizaciju
heatmap_data <- dta_atmosphere %>%
  filter(dominant_topic != "Nema Teme") %>%
  group_by(dominant_topic, dominant_emotion) %>%
  summarise(avg_sentiment = mean(sentiment_score),
            n_articles = n()) %>%
  ungroup() %>%
  # Prikazujemo samo emocije s dovoljno članaka za analizu
  filter(n_articles > 3)
```

### Matrica tona i psihologije

Sljedeća vizualizacija prikazuje kako se **tonalitet (boja ćelije)** mijenja ovisno o **dominantnom psihološkom procesu (stupci)** unutar svake **teme (redovi)**. Plave ćelije označavaju pozitivan tonalitet, a crvene negativan, dok desni stupac prikazuje ukupni prosječni sentiment svake teme.

Ova matrica otkriva sofisticirane strategije medijskog uokvirivanja i donosi nekoliko ključnih uvida:

*   **Kontekst je ključan:** Tonalitet teme nije fiksan. Vidljivo je da gotovo sve teme postaju **negativne (crvena boja)** kada su uokvirene **Ljutnjom**, **Strahom** ili **Tugom**. S druge strane, okviri **Povjerenja**, **Radosti** i **Iščekivanja** gotovo univerzalno proizvode **pozitivan tonalitet (plava boja)**.
*   **Identifikacija "Vrućih Točaka":** Teme poput **`PAPE_I_VATIKAN`** i **`POLITIKA_I_ODNOS_S_DRZAVOM`** pokazuju najveći raspon sentimenata – od izrazito negativnih do izrazito pozitivnih. To ih identificira kao ključna "bojna polja" narativa, gdje je izbor emocionalnog okvira presudan za oblikovanje percepcije publike.
*   **Paradoks emocija:** Najzanimljiviji nalaz je uloga emocije **Gađenja**. Kada je usmjerena na temu `POLITIKE` (vjerojatno na korupciju ili nemoral), stvara izrazito pozitivan sentiment (**+0.79**), signalizirajući moralnu osudu. Međutim, kada je usmjerena na `PAPE_I_VATIKAN` (vjerojatno na unutarcrkvene probleme), stvara najnegativniji sentiment u cijeloj matrici (**-0.22**).

Ukratko, ova analiza pokazuje da mediji ne prenose samo informacije, već aktivno **upravljaju atmosferom** oko pojedine teme strateškim odabirom emocionalnog ključa u kojem je predstavljaju.

```{r plot-emotion-heatmap, fig.width=10, fig.height=6, echo=FALSE}
ggplot(heatmap_data, aes(x = dominant_emotion, y = dominant_topic, fill = avg_sentiment)) +
  geom_tile(color = "white", linewidth = 0.5) +
  geom_text(aes(label = round(avg_sentiment, 2)), size = 3, color = "black") +
  scale_fill_gradient2(low = "firebrick", mid = "white", high = "steelblue", midpoint = 0, name = "Prosj. Sentiment") +
  theme_minimal(base_size = 12) +
  theme(axis.text.x = element_text(angle = 45, hjust = 1)) +
  labs(
    title = "Matrica atmosfere: Kako psihološki okvir utječe na tonalitet teme",
    subtitle = "Boja ćelije predstavlja prosječni sentiment (CroSentilex) unutar svake kombinacije teme i dominantne emocije (NRC)",
    x = "Dominantni psihološki proces (NRC)",
    y = "Dominantna tema"
  )
```



---

## 2. Relativni indeks konflikta (RCI)

Standardna mjerenja ne uzimaju u obzir kontekst. Nije isto koristiti konfliktan jezik u članku o ratu i u članku o duhovnosti. **Relativni indeks konflikta (RCI)** mjeri koliko je neki članak **neočekivano agresivniji ili pomirljiviji** od onoga što je uobičajeno za njegov medij i njegovu temu.

```{r rci-calculation, include=FALSE}
# --- Izračuni za RCI (izvršava se u pozadini) ---
conflict_lexicon <- nrc_lexicon_long %>% 
  filter(emotion %in% c("Ljutnja", "Gađenje")) %>% 
  pull(word) %>% 
  unique()


conflict_lexicon <- unique(c(
  # Riječi iz NRC-a
  (nrc_lexicon_long %>% filter(emotion %in% c("Ljutnja", "Gađenje", "Strah")) %>% pull(word)),
  # Najnegativnije riječi iz CroSentilex-a
  (crosentilex %>% filter(sentiment <= -0.75) %>% pull(word)), # Stroži prag
  # Naša ručno dodana lista
  c("laž", "skandal", "napad", "radikalan", "ideologija", "licemjerje", "sramotno", "mržnja", 
    "podjela", "raskol", "manipulacija", "propaganda", "ekstrem", "kontroverz", "sukob", "kriza")
))





cli_scores <- nlp_results_df %>%
  mutate(is_conflict = lemma %in% conflict_lexicon) %>%
  group_by(doc_id) %>%
  summarise(
    cli = (sum(is_conflict) / n()) * 1000
  )

dta_atmosphere <- dta_enriched %>% 
  left_join(cli_scores, by = "doc_id") %>%
  mutate(cli = ifelse(is.na(cli), 0, cli))

avg_cli_media <- dta_atmosphere %>% group_by(FROM) %>% summarise(avg_cli_media = mean(cli))
avg_cli_topic <- dta_atmosphere %>% group_by(dominant_topic) %>% summarise(avg_cli_topic = mean(cli))

dta_atmosphere <- dta_atmosphere %>%
  left_join(avg_cli_media, by = "FROM") %>%
  left_join(avg_cli_topic, by = "dominant_topic") %>%
  mutate(
    expected_cli = 0.5 * avg_cli_media + 0.5 * avg_cli_topic,
    rci = cli - expected_cli
  )
```


```{r}
# --- MODUL ZA MAPU MEDIJSKIH STRATEGIJA (ISPRAVLJENA VERZIJA) ---

# Izračun CLI-a (ostaje isto)
cli_scores <- nlp_results_df %>%
  mutate(is_conflict = lemma %in% conflict_lexicon) %>%
  group_by(doc_id) %>%
  summarise(
    cli = (sum(is_conflict) / n()) * 1000
  ) %>% ungroup()

# Spajanje i izračun RCI-a (ostaje isto)
dta_atmosphere <- dta_enriched %>% 
  left_join(cli_scores, by = "doc_id") %>%
  mutate(cli = ifelse(is.na(cli), 0, cli))

avg_cli_media <- dta_atmosphere %>% group_by(FROM) %>% summarise(avg_cli_media = mean(cli))
avg_cli_topic <- dta_atmosphere %>% group_by(dominant_topic) %>% summarise(avg_cli_topic = mean(cli))

dta_atmosphere_final <- dta_atmosphere %>%
  left_join(avg_cli_media, by = "FROM") %>%
  left_join(avg_cli_topic, by = "dominant_topic") %>%
  mutate(
    expected_cli = 0.5 * avg_cli_media + 0.5 * avg_cli_topic,
    rci = cli - expected_cli
  )
```



### Mapa medijskih strategija konflikta

Standardna mjerenja ne uzimaju u obzir kontekst. Nije isto koristiti konfliktan jezik u članku o ratu i u članku o duhovnosti. **Relativni indeks konflikta (RCI)** mjeri koliko je neki članak **neočekivano agresivniji ili pomirljiviji** od onoga što je uobičajeno za njegov medij i njegovu temu.

Sljedeći grafikon koristi tu mjeru kako bi mapirao medije na temelju njihove strategije korištenja konfliktnog jezika.
*   **X-os:** Prosječna, "kućna" razina konfliktnog jezika medija (`CLI`). Što je medij više desno, to je njegov ton u prosjeku agresivniji.
*   **Y-os:** Varijabilnost (`RCI`) u korištenju konfliktnog jezika. Što je medij više na grafikonu, to je njegov ton nepredvidljiviji – ponekad je miran, a ponekad izrazito agresivan.
*   **Veličina Točke:** Ukupna prisutnost medija u diskursu.

Ova mapa otkriva četiri fundamentalno različita modela komunikacije u hrvatskom digitalnom prostoru:

1.  **Gore desno - "Strateški eskalatori":** Ovdje se nalazi gusta skupina **velikih mainstream medija** (`index.hr`, `24sata.hr`, `dnevnik.hr`). Karakterizira ih visok prosječni konflikt i visoka nepredvidivost. Njihova strategija je **doziranje konflikta**: koriste ga snažno kada žele privući pažnju na "veliku priču", ali su u drugim situacijama umjereniji.
2.  **Dolje desno - "Dosljedni kritičari":** U ovom kvadrantu grupirani su **desno orijentirani i aktivistički portali** (`narod.hr`, `dnevno.hr`, `dragovoljac.com`). Njihov ton je konstantno visok u konfliktnosti, ali predvidiv. Oni ne "biraju bitke" – njihova je uređivačka politika inherentno konfliktna i kritička.
3.  **Gore lijevo - "Pragmatični promatrači":** Ovdje nalazimo **tradicionalne medije** (`vecernji.hr`, `slobodnadalmacija.hr`, `hrt.hr`). Njihov prosječni ton je umjereniji, ali visoka nepredvidivost pokazuje da zadržavaju sposobnost snažne eskalacije konflikta kada procijene da je to potrebno.
4.  **Dolje lijevo - "Graditelji zajednice":** Ovaj prostor pripada **vjerskim medijima i YouTube kanalima** (`hkm.hr`, `laudato.hr`, `LaudatoTV`). Njihova strategija je dijametralno suprotna ostalima: dosljedno nizak i predvidiv ton konflikta, s fokusom na informiranje i izgradnju zajednice, a ne na stvaranje prijepora.

```{r plot-rci-strategy, fig.width=10, fig.height=7, warning=FALSE, message=FALSE}
media_strategy_data <- dta_atmosphere_final %>%
  # Grupiramo po mediju
  group_by(FROM) %>%
  # Računamo naše metrike I broj članaka
  summarise(
    avg_cli = mean(cli, na.rm = TRUE),
    rci_sd = sd(rci, na.rm = TRUE),
    n_articles = n()
  ) %>%
  ungroup() %>%
  # Filtriramo medije s premalo članaka i one gdje je devijacija NA
  filter(n_articles > 20, !is.na(rci_sd), rci_sd > 0) %>%
  # Uzimamo top 30 po broju članaka radi preglednosti
  slice_max(order_by = n_articles, n = 30)

# Vizualizacija s poboljšanjima
ggplot(media_strategy_data, aes(x = avg_cli, y = rci_sd, size = n_articles)) + # Dodajemo size = n_articles
  # Dodajemo malo "jittera" da se točke koje su blizu razdvoje
  geom_jitter(color = "darkred", alpha = 0.7, width = 0.01, height = 0.01) + 
  
  geom_text_repel(aes(label = FROM), size = 3.5, max.overlaps = 15) +
  
  # KORISTIMO LOGARITAMSKU SKALU za bolju distribuciju
  scale_x_log10(labels = scales::number_format(accuracy = 0.1)) +
  scale_y_log10(labels = scales::number_format(accuracy = 0.1)) +
  
  scale_size_continuous(range = c(2, 10), name = "Broj članaka") +
  
  theme_minimal(base_size = 14) +
  labs(
    title = "Mapa medijskih strategija konflikta",
    subtitle = "Pozicija medija temeljena na prosječnoj razini i varijabilnosti konfliktnog jezika",
    x = "Prosječni indeks konfliktnog jezika (CLI) - 'Kućni Ton' (Log Skala)",
    y = "Standardna devijacija RCI-a - 'Nepredvidivost' (Log Skala)"
  )
```

---

## 3. Sinteza: Mreža narativne atmosfere

Konačno, spajamo sve u jednu vizualizaciju. Mreža povezanosti tema prikazuje kako se teme spajaju u šire narativne okvire. Izgled svake **veze** otkriva atmosferu tih spojeva:

*   **Boja veze:** Prosječni tonalitet (Plavo = pozitivno).
*   **Debljina veze:** Prosječni intenzitet konflikta (Deblje = konfliktnije).
*   **Prozirnost veze:** Pouzdanost veze, tj. broj članaka na kojima se temelji (Tamnije = pouzdanije).

Ova mreža otkriva duboku, temeljnu strukturu hrvatskog katoličkog digitalnog prostora:

1.  **Dva  "Narativna svemira":** Mreža nije kaotična; vidljiva je jasna podjela.
    *   **"Društveno-politička arena" (lijevi i donji dio):** Gusta isprepletenost tema poput `POLITIKE`, `POVIJESTI`, `BIOETIKE`, i `UNUTARCRKVENIH PRIJEPORA`. Veze između ovih tema su **izrazito debele**, što znači da su **visoko konfliktne**. Ovo je epicentar svih prijepora i "kulturalnih ratova".
    *   **"Pastoralno-institucionalna jezgra" (gornji i desni dio):** Ovdje se nalaze teme `DUHOVNOSTI`, `TEOLOGIJE`, i `CRKVENOG UPRAVLJANJA`. Veze *unutar* ovog klastera i prema njemu su **znatno tanje**, što ukazuje na puno nižu razinu konflikta. Ovo je svijet unutarcrkvenih, doktrinalnih i duhovnih rasprava.

2.  **Konflikt kao ključni diferencijator:** Najiznenađujući nalaz je gotovo potpuno odsustvo negativno obojenih veza. To ne znači da nema kritike, već da je **intenzitet konflikta (debljina veze)** ključni element koji razlikuje narative. Najdeblje i najtamnije linije – koje predstavljaju najpouzdanije i najkonfliktnije narativne spojeve – jasno povezuju teme `BIOETIKE`, `POLITIKE`, `PAPE I VATIKANA` i `POVIJESTI`. Ovo je "četverokut prijepora" gdje se odvijaju najžešće medijske rasprave.

3.  **Uloga "mostova":** Teme poput `CRKVENO UPRAVLJANJE` i `DIGITALNA EVANGELIZACIJA` pozicionirane su centralno i služe kao mostovi koji povezuju ova dva svijeta, imajući snažne veze i prema "političkom" i prema "pastoralnom" klasteru.

Ukratko, ova mreža je vizualni dokaz postojanja dva različita komunikacijska modela: jedan koji funkcionira na "gorivu" **visokog konflikta** i drugi koji teži **mirnom i ne-konfliktnom** izričaju. Ključne bitke za javno mnijenje vode se na "mostovima" između ova dva svijeta.


```{r figure=TRUE, fig.width=12, fig.height=10, warning=FALSE, message=FALSE}
# --- MODUL ZA MREŽU NARATIVNE ATMOSFERE (ISPRAVLJENA I POBOLJŠANA VERZIJA) ---
library(widyr)
library(ggraph)
library(igraph)
library(textreg)


# 1. KORAK: Izračun frekvencija riječi iz 'nlp_results_df'
lemmatized_words_with_freq <- nlp_results_df %>%
  # Brojimo koliko se puta svaka lema pojavljuje u svakom dokumentu
  count(doc_id, lemma, name = "word_frequency")

# 2. KORAK: Izračun Sentiment Score-a (CroSentilex-Gold)
document_sentiments_gold <- lemmatized_words_with_freq %>%
  inner_join(crosentilex_gold_prepared, by = c("lemma" = "word")) %>%
  mutate(
    sentiment_value = as.numeric(sentiment_value),
    word_frequency = as.numeric(word_frequency)
  ) %>%
  group_by(doc_id) %>%
  summarise(sentiment_score_gold = sum(sentiment_value * word_frequency, na.rm = TRUE)) %>%
  ungroup()


# 3. KORAK: Izračun Indeksa Konfliktnog Jezika (CLI)
conflict_lexicon <- unique(c(
  (nrc_lexicon_long %>% filter(emotion %in% c("Ljutnja", "Gađenje", "Strah")) %>% pull(word)),
  (crosentilex %>% filter(sentiment <= -0.75) %>% pull(word)),
  c("laž", "skandal", "napad", "radikalan", "ideologija", "licemjerje", "sramotno", "mržnja", "podjela", "raskol", "manipulacija", "propaganda", "ekstrem", "kontroverz", "sukob", "kriza")
))

cli_scores <- lemmatized_words_with_freq %>%
  mutate(is_conflict = lemma %in% conflict_lexicon) %>%
  group_by(doc_id) %>%
  summarise(
    total_words = sum(word_frequency),
    conflict_words = sum(word_frequency[is_conflict])
  ) %>%
  mutate(cli = (conflict_words / total_words) * 1000) %>%
  ungroup()

# 4. KORAK: Spajanje SVIH metrika u jedan 'dta_final' dataframe
dta_final <- dta_enriched %>%
  left_join(document_sentiments_gold, by = "doc_id") %>%
  left_join(cli_scores %>% select(doc_id, cli), by = "doc_id") %>%
  mutate(
    sentiment_score_gold = ifelse(is.na(sentiment_score_gold), 0, sentiment_score_gold),
    cli = ifelse(is.na(cli), 0, cli)
  )


# 5. KORAK: Izračun Relativnog Indeksa Konflikta (RCI)
avg_cli_media <- dta_final %>% group_by(FROM) %>% summarise(avg_cli_media = mean(cli))
avg_cli_topic <- dta_final %>% group_by(dominant_topic) %>% summarise(avg_cli_topic = mean(cli))

dta_final <- dta_final %>%
  left_join(avg_cli_media, by = "FROM") %>%
  left_join(avg_cli_topic, by = "dominant_topic") %>%
  mutate(
    expected_cli = 0.5 * avg_cli_media + 0.5 * avg_cli_topic,
    rci = cli - expected_cli
  )


# --- ANALIZA MREŽE NARATIVNE ATMOSFERE ---

# 6. KORAK: Identifikacija dokumenata s više tema
mixed_topic_docs <- dta_final %>%
  select(doc_id, starts_with("norm_")) %>%
  pivot_longer(-doc_id, names_to = "topic", values_to = "intensity") %>%
  mutate(topic = str_remove(topic, "norm_")) %>%
  filter(intensity > 1.5) %>%
  add_count(doc_id) %>%
  filter(n >= 2) %>%
  select(doc_id, topic)

# 7. KORAK: Izoliranje atmosfere za relevantne dokumente
atmosphere_of_mixed_docs <- dta_final %>%
  filter(doc_id %in% unique(mixed_topic_docs$doc_id)) %>%
  select(doc_id, sentiment_score = sentiment_score_gold, rci)

# 8. KORAK: Efikasno računanje ko-okurencija i atmosfere parova
pair_data <- mixed_topic_docs %>%
  inner_join(atmosphere_of_mixed_docs, by = "doc_id")

narrative_pairs <- pair_data %>%
  pairwise_count(item = topic, feature = doc_id, upper = FALSE)


# document_topic_pairs <- pair_data %>%
#   # Stvaramo parove unutar svakog dokumenta
#   pairwise_count(item = topic, feature = doc_id, upper = FALSE) %>%
#   # Spajamo s originalnim podacima da bismo dobili atmosferu za svaki DOKUMENT u kojem se par pojavio
#   inner_join(atmosphere_of_mixed_docs, by = c("feature" = "doc_id"))


narrative_pair_data <- dta_final %>%
  # Odabiremo samo potrebne stupce
  select(doc_id, sentiment_score_gold, rci, starts_with("norm_")) %>%
  # Pretvaramo u dugi format
  pivot_longer(
    cols = starts_with("norm_"),
    names_to = "topic",
    values_to = "intensity"
  ) %>%
  # Uklanjamo prefiks 'norm_'
  mutate(topic = str_remove(topic, "norm_")) %>%
  # Zadržavamo samo jake teme
  filter(intensity > 1.5) %>%
  # KLJUČNI DIO: Spajamo dataframe sam sa sobom da stvorimo parove
  inner_join(., ., by = "doc_id") %>%
  # Zadržavamo samo jedinstvene parove (npr. izbjegavamo A-B i B-A)
  filter(topic.x < topic.y) %>%
  # Sada imamo dataframe gdje svaki redak predstavlja par tema u jednom dokumentu
  # i imamo atmosferu tog dokumenta
  select(doc_id, 
         item1 = topic.x, 
         item2 = topic.y, 
         sentiment_score = sentiment_score_gold.x, # .x jer su se imena duplicirala
         rci = rci.x)


graph_data <- narrative_pair_data %>%
  group_by(item1, item2) %>%
  summarise(
    n = n(), # Brojimo koliko se puta par pojavio
    avg_sentiment = mean(sentiment_score, na.rm = TRUE),
    avg_rci = mean(rci, na.rm = TRUE),
    .groups = "drop"
  ) %>%
  filter(n > 10) # Zadržavamo samo parove s dovoljno članaka



set.seed(123)
graph_from_data_frame(graph_data, directed = FALSE) %>%
  ggraph(layout = "fr") +
    geom_edge_fan(
      aes(
        color = avg_sentiment, 
        width = avg_rci,
        alpha = n
      ), 
      arrow = NULL
    ) +
    geom_node_point(color = "black", size = 10) +
    geom_node_text(aes(label = str_wrap(name, 15)), color = "black", size = 3.5) +
    scale_edge_color_gradient2(
      low = "firebrick", mid = "lightgrey", high = "steelblue", midpoint = 0, 
      name="Prosj. sentiment\nnarativnog okvira"
    ) +
    scale_edge_width(
      range = c(1, 4), 
      name="Prosj. intenzitet konflikta (RCI)"
    ) +
    scale_edge_alpha(
      range = c(0.3, 1),
      name = "Broj članaka\n(Pouzdanost veze)"
    ) +
    theme_graph(base_family = "sans") +
    labs(
      title = "Mreža narativne atmosfere",
      subtitle = "Boja veze = tonalitet | Debljina veze = konflikt | Prozirnost veze = oouzdanost"
    )





```




## Zaključak


Dubinska analiza atmosfere katoličkog digitalnog prostora u Hrvatskoj otkrila je kompleksnu sliku koja nadilazi jednostavnu podjelu na "pozitivne" i "negativne" teme. Naši nalazi ukazuju na postojanje sofisticiranih komunikacijskih strategija i dubokih strukturnih obrazaca u načinu na koji se o vjeri i Crkvi govori u javnosti.

Tri ključna zaključka se ističu:

1.  **Kontekstualno oblikovanje tonaliteta:** Dokazali smo da tonalitet teme nije inherentno svojstvo, već rezultat strateškog **emocionalnog uokvirivanja**. Isti sadržaj može biti predstavljen kao pozitivan ili negativan ovisno o tome služi li se medij psihološkim apelima na `Povjerenje` i `Radost` ili na `Ljutnju` i `Strah`. Ovo potvrđuje da mediji nisu samo pasivni prenositelji informacija, već aktivni kreatori atmosfere.

2.  **Četiri modela komunikacije:** Identificirali smo četiri fundamentalno različite medijske strategije u korištenju konfliktnog jezika, koje grubo odgovaraju tipologiji medija:
    *   **"Strateški eskalatori"** (mainstream mediji) koji doziraju konflikt.
    *   **"Dosljedni kritičari"** (aktivistički portali) koji ga koriste kao temeljni dio svog identiteta.
    *   **"Pragmatični promatrači"** (tradicionalni mediji) koji ga koriste uravnoteženo.
    *   **"Graditelji zajednice"** (vjerski mediji) koji ga sustavno izbjegavaju.

3.  **Dva "Svemira" diskursa:** Najvažniji nalaz, vizualiziran u Mreži Narativne Atmosfere, jest postojanje dva jasno odvojena tematska i atmosferska svijeta. Jedan je **društveno-politički**, obilježen visokim intenzitetom konflikta i ispreplitanjem tema politike, povijesti i bioetike. Drugi je **pastoralno-institucionalni**, karakteriziran niskim konfliktom i fokusom na duhovnost i unutarcrkvena pitanja.

Ovi nalazi pokazuju da je za razumijevanje digitalnog prostora nužno koristiti višeslojne, kontekstualno svjesne metode koje mogu razotkriti suptilne komunikacijske strategije koje oblikuju javnu percepciju Crkve i vjere u Hrvatskoj.

**Budući koraci** ovog istraživanja usmjerit će se na povezivanje ovih nalaza s konkretnim događajima (**Event Detection**) te na finiju analizu specifičnih narativa i fraza koje se koriste unutar najkonfliktnijih tema. Krajnji cilj ostaje stvaranje dinamičnog "digitalnog opservatorija" koji će u stvarnom vremenu moći pratiti i analizirati puls ovih važnih društvenih rasprava.























