---
title: "Mapa katoličkog digitalnog prostora u RH (2021-2023)"
author: ""
date: "22. srpnja 2025."
output: 
  html_document:
    toc: true
    toc_float: true
    theme: flatly
    code_folding: hide
---

```{r setup}
knitr::opts_chunk$set(echo = FALSE, message = FALSE, warning = FALSE, fig.width = 12, fig.height = 7, dpi = 200)
```






```{r libraries}
library(ggplot2)
library(dplyr)
library(scales) # Za ljepše formatiranje brojeva na osima
library(patchwork) # Za elegantno spajanje više grafova
library(ggplot2)
library(dplyr)
library(scales)
library(patchwork)
library(ggrepel)

```

## Uvod: Mapiranje digitalne medijske arene

Ovaj dokument predstavlja prvu fazu analize u sklopu projekta **"Prikaz i analiza katoličke tematike u digitalnom medijskom prostoru"**. Cilj ove analize je stvoriti sveobuhvatnu i jasnu **mapu ekosustava** – temeljni pregled arene u kojoj se odvijaju rasprave o katoličkim temama u Hrvatskoj.

Koristeći bazu podataka od preko 250.000 medijskih objava prikupljenih u periodu od **1. siječnja 2021. do 31. prosinca 2023.**, odgovaramo na temeljna pitanja:

1.  **Gdje se odvija rasprava?** Analiziramo dominantne platforme (web, YouTube, Facebook itd.).
2.  **Tko su ključni akteri?** Identificiramo najproduktivnije i najutjecajnije medijske izvore.
3.  **Kakva je dinamika utjecaja?** Uspoređujemo doseg (reach) i angažman (interactions) kako bismo razumjeli različite strategije utjecaja.

Analiza je podijeljena u tri dijela: od općeg, makro pogleda na platforme, preko detaljnijeg pregleda ključnih aktera, do sintetske "Mape utjecaja" koja spaja sve dimenzije u jednu cjelinu.


```{r eval=FALSE}
dta <- readRDS("D:/LUKA/Dropbox/df_all.rds")

# remove titkok from SOURCE_TYPE
dta <- dta %>%
  filter(SOURCE_TYPE != "tiktok") %>%
  mutate(
    SOURCE_TYPE = factor(SOURCE_TYPE, levels = c("web", "youtube", "facebook", "twitter", "reddit", "forum", "comment"))
  ) %>%
  #remove year 2024
  filter(DATE >= as.Date("2021-01-01") & DATE < as.Date("2024-01-01")) %>%
  filter(year != 2024)







# 3. platform_summary
platform_summary <- dta %>%
  group_by(year, SOURCE_TYPE) %>%
  summarise(
    total_posts        = n(),
    total_interactions = sum(INTERACTIONS, na.rm=TRUE),
    total_reach        = sum(REACH, na.rm=TRUE)
  ) %>%
  ungroup()
saveRDS(platform_summary, "data/platform_summary.rds")


# 4. proportions_summary
proportions_summary <- platform_summary %>%
  group_by(year) %>%
  mutate(
    post_share        = total_posts / sum(total_posts),
    interaction_share = total_interactions / sum(total_interactions),
    reach_share       = total_reach / sum(total_reach)
  ) %>%
  ungroup()
saveRDS(proportions_summary, "data/proportions_summary.rds")


# 5. source_summary & top_sources_by_year
source_summary <- dta %>%
  filter(!is.na(FROM)) %>%
  group_by(year, FROM) %>%
  summarise(
    productivity        = n(),
    total_interactions  = sum(INTERACTIONS, na.rm=TRUE),
    avg_engagement_rate = mean(ENGAGEMENT_RATE, na.rm=TRUE),
    total_reach         = sum(REACH, na.rm=TRUE)
  ) %>%
  ungroup()
saveRDS(source_summary, "data/source_summary.rds")

top_sources_by_year <- source_summary %>%
  group_by(year) %>%
  slice_max(order_by = total_interactions, n = 15) %>%
  ungroup()



saveRDS(top_sources_by_year, "data/top_sources_by_year.rds")


# 6. top_XX_sources for web/youtube/facebook
for(pl in c("web","youtube","facebook")) {
  df <- dta %>%
    filter(SOURCE_TYPE == pl, !is.na(FROM)) %>%
    group_by(FROM) %>%
    summarise(
      total_posts        = n(),
      total_interactions = sum(INTERACTIONS, na.rm=TRUE),
    total_reach        = sum(REACH,        na.rm=TRUE)
    ) %>%
    ungroup() %>%
    slice_max(order_by = total_interactions, n = 20)

  saveRDS(df,
    file = sprintf("data/top_%s_sources.rds", pl)
  )
}


# 7. web_actors / youtube_actors / facebook_actors
get_top_actors <- function(data, platform_filter) {
  platform_data <- data %>%
    filter(SOURCE_TYPE == platform_filter & !is.na(FROM)) %>%
    group_by(FROM) %>%
    summarise(
      total_posts        = n(),
      total_interactions = sum(INTERACTIONS, na.rm=TRUE),
      total_reach        = sum(REACH, na.rm=TRUE)
    ) %>% ungroup()

  top_by_interactions <- slice_max(platform_data, order_by = total_interactions, n = 15)
  top_by_reach        <- slice_max(platform_data, order_by = total_reach,       n = 15)
  bind_rows(top_by_interactions, top_by_reach) %>%
    distinct(FROM, .keep_all = TRUE)
}

for(pl in c("web","youtube","facebook")) {
  actors <- get_top_actors(dta, pl)
  saveRDS(actors,
    file = sprintf("data/%s_actors.rds", pl)
  )
}




































```

```{r  eval=FALSE}
platform_summary <- dta %>%
  group_by(year, SOURCE_TYPE) %>%
  summarise(
    total_posts = n(),
    total_interactions = sum(INTERACTIONS, na.rm = TRUE),
    total_reach = sum(REACH, na.rm = TRUE) # Posebno korisno za YouTube/video
  ) %>%
  ungroup() %>%
  arrange(year, desc(total_posts))

# Pregled rezultata
#print(platform_summary, n = 20)
```

```{r eval=FALSE}
source_summary <- dta %>%
  filter(!is.na(FROM)) %>%
  group_by(year, FROM) %>%
  summarise(
    productivity = n(), # Broj objava
    total_interactions = sum(INTERACTIONS, na.rm = TRUE), # Ukupan angažman
    avg_engagement_rate = mean(ENGAGEMENT_RATE, na.rm = TRUE), # Prosječna stopa angažmana
    total_reach = sum(REACH, na.rm = TRUE) # Ukupan doseg
  ) %>%
  ungroup()

# Identificiramo Top 15 izvora po godini na temelju ukupnih interakcija
top_sources_by_year <- source_summary %>%
  group_by(year) %>%
  slice_max(order_by = total_interactions, n = 15) %>%
  ungroup() %>%
  arrange(year, desc(total_interactions))

# Pregled rezultata
print(top_sources_by_year, n = 60) # Prikazujemo više redaka da vidimo rezultate za sve godine
```

```{r eval=FALSE}
# Koristimo 'df_all' koji smo kreirali u prvom koraku
# (spojeni df_2021, df_2022, itd.)
# Pretpostavljam da je taj objekt još uvijek u vašem R okruženju.

# Filtriranje i agregacija za WEB portale
top_web_sources <- dta %>%
  filter(SOURCE_TYPE == "web" & !is.na(FROM)) %>%
  group_by(FROM) %>%
  summarise(
    total_posts = n(),
    total_interactions = sum(INTERACTIONS, na.rm = TRUE),
    total_reach        = sum(REACH,        na.rm=TRUE)
  ) %>%
  ungroup() %>%
  slice_max(order_by = total_interactions, n = 20) %>%
  arrange(total_interactions) %>% # Sortiramo uzlazno za bolji vizualni prikaz u ggplotu
  mutate(FROM = factor(FROM, levels = FROM)) # Pretvaramo 'FROM' u faktor da zadržimo redoslijed

# Filtriranje i agregacija za YOUTUBE kanale
top_youtube_sources <- dta %>%
  filter(SOURCE_TYPE == "youtube" & !is.na(FROM)) %>%
  group_by(FROM) %>%
  summarise(
    total_posts = n(),
    total_interactions = sum(INTERACTIONS, na.rm = TRUE),
    total_reach        = sum(REACH,        na.rm=TRUE)
  ) %>%
  ungroup() %>%
  slice_max(order_by = total_interactions, n = 20) %>%
  arrange(total_interactions) %>%
  mutate(FROM = factor(FROM, levels = FROM))

# Filtriranje i agregacija za FACEBOOK stranice
top_facebook_sources <- dta %>%
  filter(SOURCE_TYPE == "facebook" & !is.na(FROM)) %>%
  group_by(FROM) %>%
  summarise(
    total_posts = n(),
    total_interactions = sum(INTERACTIONS, na.rm = TRUE),
    total_reach        = sum(REACH,        na.rm=TRUE)
  ) %>%
  ungroup() %>%
  slice_max(order_by = total_interactions, n = 20) %>%
  arrange(total_interactions) %>%
  mutate(FROM = factor(FROM, levels = FROM))
```

```{r eval=FALSE}
# 1) Filtriranje i agregacija po REACH za WEB portale
top_web_sources_reach <- dta %>%
  filter(SOURCE_TYPE == "web", !is.na(FROM)) %>%
  group_by(FROM) %>%
  summarise(
    total_posts = n(),
    total_reach = sum(REACH, na.rm = TRUE)
  ) %>%
  ungroup() %>%
  slice_max(order_by = total_reach, n = 20) %>%
  arrange(total_reach) %>%
  mutate(FROM = factor(FROM, levels = FROM))

# 2) ... za YOUTUBE kanale
top_youtube_sources_reach <- dta %>%
  filter(SOURCE_TYPE == "youtube", !is.na(FROM)) %>%
  group_by(FROM) %>%
  summarise(
    total_posts = n(),
    total_reach = sum(REACH, na.rm = TRUE)
  ) %>%
  ungroup() %>%
  slice_max(order_by = total_reach, n = 20) %>%
  arrange(total_reach) %>%
  mutate(FROM = factor(FROM, levels = FROM))

# 3) ... za FACEBOOK stranice
top_facebook_sources_reach <- dta %>%
  filter(SOURCE_TYPE == "facebook", !is.na(FROM)) %>%
  group_by(FROM) %>%
  summarise(
    total_posts = n(),
    total_reach = sum(REACH, na.rm = TRUE)
  ) %>%
  ungroup() %>%
  slice_max(order_by = total_reach, n = 20) %>%
  arrange(total_reach) %>%
  mutate(FROM = factor(FROM, levels = FROM))

```

```{r eval=FALSE}


# Funkcija za dohvaćanje najvažnijih aktera
# Uzimamo top 15 po interakcijama I top 15 po dosegu, te ih spajamo
# kako ne bismo propustili nekog tko je jak samo u jednoj dimenziji.
get_top_actors <- function(data, platform_filter) {
  
  platform_data <- data %>%
    filter(SOURCE_TYPE == platform_filter & !is.na(FROM)) %>%
    group_by(FROM) %>%
    summarise(
      total_posts = n(),
      total_interactions = sum(INTERACTIONS, na.rm = TRUE),
      total_reach = sum(REACH, na.rm = TRUE)
    ) %>%
    ungroup()

  # Ako nema podataka, vrati prazan dataframe
  if(nrow(platform_data) == 0) return(platform_data)
  
  # Pronađi top 15 po interakcijama
  top_by_interactions <- platform_data %>%
    slice_max(order_by = total_interactions, n = 15)
  
  # Pronađi top 15 po dosegu
  top_by_reach <- platform_data %>%
    slice_max(order_by = total_reach, n = 15)
    
  # Spoji ih i ukloni duplikate
  combined_top <- bind_rows(top_by_interactions, top_by_reach) %>%
    distinct(FROM, .keep_all = TRUE)
    
  return(combined_top)
}

# Primijenimo funkciju na naše tri platforme
web_actors <- get_top_actors(dta, "web")
youtube_actors <- get_top_actors(dta, "youtube")
facebook_actors <- get_top_actors(dta, "facebook")

```





```{r load-data}
# load only the pre-computed tables
platform_summary        <- readRDS("data/platform_summary.rds")
proportions_summary     <- readRDS("data/proportions_summary.rds")
source_summary          <- readRDS("data/source_summary.rds")
top_sources_by_year     <- readRDS("data/top_sources_by_year.rds")

top_web_sources         <- readRDS("data/top_web_sources.rds")
top_youtube_sources     <- readRDS("data/top_youtube_sources.rds")
top_facebook_sources    <- readRDS("data/top_facebook_sources.rds")

web_actors              <- readRDS("data/web_actors.rds")
youtube_actors          <- readRDS("data/youtube_actors.rds")
facebook_actors         <- readRDS("data/facebook_actors.rds")

# Definiramo paletu boja za konzistentnost
platform_colors <- c(
  "web" = "#1f77b4", "youtube" = "#d62728", "facebook" = "#3b5998",
  "twitter" = "#1DA1F2", "reddit" = "#FF4500", "forum" = "#7f7f7f", "comment" = "#bcbd22"
)
```

# 1. Makro pogled: Topografija digitalnog prostora

Prvi korak u razumijevanju ekosustava je analiza ključnih platformi. Promatramo tri ključne metrike: **Volumen** (ukupan broj objava), **Angažman** (ukupne interakcije) i **Doseg** (ukupan reach).

#### **Volumen objava: Tko najviše producira sadržaj?**

Ovaj grafikon prikazuje apsolutnu dominaciju tradicionalnih **web portala** kao glavnih proizvođača sadržaja. Kroz sve tri promatrane godine, web generira znatno više objava od svih ostalih platformi zajedno. Ipak, primjetan je i kontinuirani rast volumena sadržaja na **YouTubeu**, što ukazuje na sve veću važnost video formata.

```{r plot-volume}

plot_volume <- platform_summary %>%
  # Sortiramo unutar svake godine da bi graf bio čitljiviji
  arrange(year, total_posts) %>%
  mutate(SOURCE_TYPE_ordered = factor(SOURCE_TYPE, levels = unique(SOURCE_TYPE))) %>%
  ggplot(aes(x = total_posts, y = SOURCE_TYPE_ordered, fill = SOURCE_TYPE)) +
  geom_col() +
  geom_text(aes(label = comma(total_posts, accuracy = 1)), hjust = -0.1, size = 3, color = "black") +
  facet_wrap(~year, scales = "free_y") +
  scale_x_continuous(labels = label_number(suffix = " K", scale = 1e-3)) +
  scale_fill_manual(values = platform_colors) +
  theme_minimal(base_size = 14) +
  theme(
    legend.position = "none",
    strip.text = element_text(face = "bold", size = 16),
    panel.grid.major.y = element_blank(),
    axis.text.x = element_text(angle = 45, hjust = 1)
  ) +
  labs(
    title = "Broj objava po platformama (2021-2023)",
    subtitle = "",
    x = "Ukupan broj objava (u tisucama)",
    y = "Tip platforme",
    caption = "Napomena: Stupci su sortirani po volumenu."
  )


print(plot_volume)

```

#### **Interakcije: Gdje se odvija najživlja rasprava?**

Kada pogledamo angažman publike, slika postaje zanimljivija. Iako web i dalje vodi, **YouTube** i **Facebook** zauzimaju značajno veći udio u interakcijama nego što imaju u volumenu objava. Ovo je prvi pokazatelj da, iako web proizvodi najviše sadržaja, društvene mreže i video platforme uspješnije potiču direktan angažman publike.


```{r plot-interaction}

plot_interactions <- platform_summary %>%
  filter(total_interactions > 0) %>%
  arrange(year, total_interactions) %>%
  mutate(SOURCE_TYPE_ordered = factor(SOURCE_TYPE, levels = unique(SOURCE_TYPE))) %>%
  ggplot(aes(x = total_interactions, y = SOURCE_TYPE_ordered, fill = SOURCE_TYPE)) +
  geom_col() +
  geom_text(aes(label = comma(total_interactions, accuracy = 1)), hjust = -0.1, size = 3, color = "black") +
  facet_wrap(~year, scales = "free_y") +
  scale_x_continuous(labels = label_number(suffix = " M", scale = 1e-6)) +
  scale_fill_manual(values = platform_colors) +
  theme_minimal(base_size = 14) +
  theme(
    legend.position = "none",
    strip.text = element_text(face = "bold", size = 16),
    panel.grid.major.y = element_blank(),
    axis.text.x = element_text(angle = 45, hjust = 1)
  ) +
  labs(
    title = "Ukupan broj interakcija po platformama (2021–2023)",
    x = "Interakcije (u milijunima)",
    y = "Tip platforme",
    caption = "Napomena: Stupci su sortirani po interakcijama. Prikazane su samo platforme s >0 interakcija."
  )
print(plot_interactions)


```




```{r eval=FALSE}
plot_reach <- platform_summary %>%
  arrange(year, total_reach) %>%
  mutate(
    SOURCE_TYPE_ordered = factor(SOURCE_TYPE, levels = unique(SOURCE_TYPE))
  ) %>%
  ggplot(aes(x = total_reach, y = SOURCE_TYPE_ordered, fill = SOURCE_TYPE)) +
  geom_col() +
  geom_text(
    aes(label = comma(total_reach, accuracy = 1)),
    hjust = -0.1, size = 3, color = "black"
  ) +
  facet_wrap(~year, scales = "free_y") +
  # likewise, adjust scale/suffix if reach is in thousands vs. millions
  scale_x_continuous(
    labels = label_number(suffix = " M", scale = 1e-6)
  ) +
  scale_fill_manual(values = platform_colors) +
  theme_minimal(base_size = 14) +
  theme(
    legend.position    = "none",
    strip.text         = element_text(face = "bold", size = 16),
    panel.grid.major.y = element_blank(),
    axis.text.x        = element_text(angle = 45, hjust = 1)
  ) +
  labs(
    title    = "Ukupan doseg po platformama (2021–2023)",
    x        = "Doseg (u milijunima)",
    y        = "Tip platforme",
    caption  = "Napomena: Stupci su sortirani po dosegu."
  )

print(plot_reach)
```



#### **Relativna važnost platformi: Udio u ekosustavu**

Apsolutni brojevi su korisni, ali relativni udjeli otkrivaju pravu dinamiku moći unutar ekosustava. Sljedeći grafikon uspoređuje udio svake platforme u ukupnom broju **objava**, **interakcija** i **dosega**.

Ova vizualizacija je ključna jer pokazuje **asimetriju utjecaja**:

*   **Lijevo (Objave):** Web čini oko 80% svih objava.
*   **Sredina (Interakcije):** Udio weba u interakcijama pada na ~70-75%, dok udio YouTubea raste, dosežući gotovo 20% u 2023. godini.
*   **Desno (Doseg):** Sličan trend vidljiv je i kod dosega, gdje web gubi dio svoje dominacije u korist društvenih i video platformi.

To znači da je sadržaj na YouTubeu i Facebooku, u prosjeku, znatno "utjecajniji" po objavi od sadržaja na web portalima.



```{r plot-shares}
plot_share_posts <- proportions_summary %>%
  ggplot(aes(x = year, y = post_share, fill = SOURCE_TYPE)) +
  geom_col(position = "fill") +
  scale_y_continuous(labels = percent_format()) +
  scale_x_continuous(breaks = c(2021, 2022, 2023)) +
  scale_fill_manual(values = platform_colors) +
  theme_minimal(base_size = 14) +
  labs(title = "Udio objava", x = "Godina", y = "Postotak")

plot_share_interactions <- proportions_summary %>%
  filter(total_interactions > 0) %>%
  ggplot(aes(x = year, y = interaction_share, fill = SOURCE_TYPE)) +
  geom_col(position = "fill") +
  scale_y_continuous(labels = percent_format()) +
  scale_x_continuous(breaks = c(2021, 2022, 2023)) +
  scale_fill_manual(values = platform_colors, guide = "none") +
  theme_minimal(base_size = 14) +
  labs(title = "Udio interakcija", x = "Godina", y = "Postotak")

plot_share_reach <- proportions_summary %>%
  filter(total_reach > 0) %>%
  ggplot(aes(x = year, y = reach_share, fill = SOURCE_TYPE)) +
  geom_col(position = "fill") +
  scale_y_continuous(labels = percent_format()) +
  scale_x_continuous(breaks = c(2021, 2022, 2023)) +
  scale_fill_manual(values = platform_colors, guide = "none") +
  theme_minimal(base_size = 14) +
  labs(title = "Udio dosega", x = "Godina", y = "Postotak")

plot_combined_share <- (plot_share_posts + plot_share_interactions + plot_share_reach) +
  plot_layout(guides = 'collect') +
  plot_annotation(
    title    = "Struktura digitalnog ekosustava (2021–2023)",
    subtitle = "Usporedba udjela platformi u ukupnom broju objava, interakcija i dosega.",
    caption  = "Web generira najviše sadržaja, ali YouTube i Facebook preuzimaju sve veći dio 'kolača' utjecaja."
  )
print(plot_combined_share)
```



# 2. Mikro pogled: Najutjecajniji akteri

Nakon makro pogleda, zumiramo na najvažnije (najveće) pojedinačne aktere unutar tri ključna ekosustava: **Web**, **YouTube** i **Facebook**.

#### **Top 20 Aktera po Angažmanu (Interakcijama)**

Prvo rangiramo aktere prema najdirektnijoj mjeri angažmana – ukupnom broju interakcija. Ovdje primjećujemo jasnu podjelu:

*   **Web:** Dominiraju veliki mainstream mediji (`vecernji.hr`, `jutarnji.hr`, `index.hr`) i specijalizirani vjerski portali (`bitno.net`).
*   **YouTube:** Scenom dominiraju isključivo specijalizirani kanali (`LaudatoTV`, `T Studio`), pojedini svećenici i župe.
*   **Facebook:** Mješavina mainstream medija i specijaliziranih stranica.

Veličina točke predstavlja produktivnost (broj objava), otkrivajući različite strategije – neki akteri objavljuju puno s manjim prosječnim angažmanom, dok drugi objavljuju rijetko, ali s velikim odjekom.

```{r plot-lollipops-interactions}
create_top_source_plot <- function(data, platform_name, platform_color) {
  data <- data %>% arrange(total_interactions) %>% mutate(FROM = factor(FROM, levels = FROM))
  ggplot(data, aes(x = FROM, y = total_interactions)) +
    geom_segment(aes(x = FROM, xend = FROM, y = 0, yend = total_interactions), color = "grey", linewidth = 0.5) +
    geom_point(aes(size = total_posts), color = platform_color, alpha = 0.8) +
    coord_flip() +
    scale_y_continuous(labels = label_number(suffix = " K", scale = 1e-3)) +
    scale_size_continuous(range = c(2, 10), name = "Broj objava") +
    theme_light(base_size = 12) +
    theme(
      panel.grid.major.y = element_blank(), panel.border = element_blank(),
      axis.ticks.y = element_blank(), legend.position = "bottom",
      axis.text.x = element_text(angle = 45, hjust = 1)
    ) +
    labs(title = platform_name, x = "", y = "Ukupne interakcije (u tisućama)")
}

plot_web <- create_top_source_plot(top_web_sources, "Web portali", "#1f77b4")
plot_youtube <- create_top_source_plot(top_youtube_sources, "YouTube kanali", "#d62728")
plot_facebook <- create_top_source_plot(top_facebook_sources, "Facebook stranice", "#3b5998")

final_dashboard <- plot_web + plot_youtube + plot_facebook +
  plot_annotation(
    title = "Top 20 Aktera po Angažmanu u Ključnim Ekosustavima (2021-2023)",
    subtitle = "Rangirano prema ukupnim interakcijama. Veličina točke predstavlja ukupan broj objava.",
    caption = "Izvor: Analiza projekta 'Prikaz i analiza katoličke tematike u digitalnom medijskom prostoru'",
    theme = theme(plot.title = element_text(size = 20, face = "bold"))
  )
print(final_dashboard)
```


# 3. Sinteza: Mapa utjecaja najvažnijih aktera

Konačno, spajamo sve u jednu, sofisticiranu vizualizaciju. "Mapa Utjecaja" prikazuje aktere u dvodimenzionalnom prostoru definiranom **angažmanom (X-os)** i **dosegom (Y-os)**. Ovo nam omogućuje da identificiramo četiri osnovna arhetipa:

*   **Divovi (Gore desno):** Visok doseg I visok angažman. Apsolutni lideri.
*   **Graditelji zajednica (Dolje desno):** Nizak doseg, ali iznimno visok angažman. Imaju vjernu, aktivnu publiku.
*   **Megafoni (Gore lijevo):** Visok doseg, ali nizak angažman. Njihov sadržaj se vidi, ali ne potiče nužno raspravu.
*   **Nišni igrači (Dolje lijevo):** Fokusirani na specifičnu, manju publiku s umjerenim dosegom i angažmanom.

Osi su na logaritamskoj skali kako bi se bolje prikazao širok raspon vrijednosti.

```{r plot-actor-map}
create_actor_map_plot <- function(data, platform_name, platform_color) {
  if(nrow(data) < 2) { return(ggplot() + labs(title = paste("Nema dovoljno podataka za", platform_name)) + theme_void()) }
  
  median_interactions <- median(data$total_interactions, na.rm = TRUE)
  median_reach <- median(data$total_reach, na.rm = TRUE)

  ggplot(data, aes(x = total_interactions, y = total_reach)) +
    geom_vline(xintercept = median_interactions, linetype = "dashed", color = "grey70") +
    geom_hline(yintercept = median_reach, linetype = "dashed", color = "grey70") +
    geom_point(aes(size = total_posts), color = platform_color, alpha = 0.7) +
    geom_text_repel(aes(label = FROM), size = 3, max.overlaps = 15) +
    scale_x_log10(labels = label_number(big.mark = ".", suffix = " K", scale = 1e-3)) +
    scale_y_log10(labels = label_number(big.mark = ".", suffix = " M", scale = 1e-6)) +
    scale_size_continuous(range = c(2, 12), name = "Broj objava") +
    theme_minimal(base_size = 12) +
    theme(legend.position = "bottom") +
    labs(
      title = platform_name, x = "Ukupne interakcije (Log)", y = "Ukupan doseg (Log)"
    )
}

plot_map_web <- create_actor_map_plot(web_actors, "Web Portali", "#1f77b4")
plot_map_youtube <- create_actor_map_plot(youtube_actors, "YouTube Kanali", "#d62728")
plot_map_facebook <- create_actor_map_plot(facebook_actors, "Facebook Stranice", "#3b5998")

final_map_dashboard <- plot_map_web + plot_map_youtube + plot_map_facebook +
  plot_annotation(
    title = "Mapa Utjecaja Aktera u Ključnim Ekosustavima (2021-2023)",
    subtitle = "Usporedba dosega i angažmana. Veličina točke predstavlja produktivnost (broj objava).",
    caption = "Izvor: Analiza projekta 'Prikaz i analiza katoličke tematike u digitalnom medijskom prostoru' | Osi su na logaritamskoj skali.",
    theme = theme(plot.title = element_text(size = 20, face = "bold"))
  ) & theme(plot.background = element_rect(fill = "white", color = NA))

print(final_map_dashboard)
```


## Zaključak i sljedeći soraci

Ova inicijalna analiza ekosustava otkriva složenu i višeslojnu digitalnu arenu. Ključni nalazi su:

1.  **Postoji jasna podjela rada:** Web portali su dominantni proizvođači sadržaja, dok su YouTube i Facebook ključne arene za angažman publike.
2.  **Akteri su specijalizirani:** Najutjecajniji glasovi se značajno razlikuju od platforme do platforme, ukazujući na različite publike i komunikacijske strategije.
3.  **Utjecaj je višedimenzionalan:** Promatranje samo jedne metrike (npr. samo interakcija) nije dovoljno. Mapa utjecaja pokazuje da akteri balansiraju između dosega, angažmana i produktivnosti.

Nakon što smo mapirali **tko** i **gdje** govori, sljedeća faza našeg istraživanja usmjerit će se na pitanje **o čemu** se govori. To će uključivati dubinsku tematsku analizu i analizu sentimenata kako bismo razumjeli ključne narative koji oblikuju katoličku tematiku u hrvatskom digitalnom prostoru.







```{r eval= FALSE}

create_top_source_plot_reach <- function(data, platform_name, platform_color) {
  if (nrow(data) == 0) {
    return(
      ggplot() +
        labs(title = paste("Nema dostupnih podataka za", platform_name)) +
        theme_void()
    )
  }

  # reorder FROM by reach
  data <- data %>%
    arrange(total_reach) %>%
    mutate(FROM = factor(FROM, levels = FROM))

  ggplot(data, aes(x = FROM, y = total_reach)) +
    geom_segment(aes(x = FROM, xend = FROM, y = 0, yend = total_reach),
                 color = "grey", linewidth = 0.5) +
    geom_point(aes(size = total_posts), color = platform_color, alpha = 0.8) +
    coord_flip() +
    scale_y_continuous(labels = label_number(suffix = " M", scale = 1e-6)) +
    scale_size_continuous(range = c(2, 10), name = "Broj objava") +
    theme_light(base_size = 12) +
    theme(
      panel.grid.major.y = element_blank(),
      panel.border       = element_blank(),
      axis.ticks.y       = element_blank(),
      legend.position    = "bottom",
      axis.text.x        = element_text(angle = 45, hjust = 1)
    ) +
    labs(
      title = platform_name,
      x     = "",
      y     = "Ukupan doseg (u milijunima)"
    )
}




# 2) Generate each plot from your reach–based tables
plot_web_reach      <- create_top_source_plot_reach(top_web_sources,      "Web portali",     "#1f77b4")
plot_youtube_reach  <- create_top_source_plot_reach(top_youtube_sources,  "YouTube kanali",  "#d62728")
plot_facebook_reach <- create_top_source_plot_reach(top_facebook_sources, "Facebook stranice", "#3b5998")

# 3) Combine into one dashboard
final_reach_dashboard <- plot_web_reach + plot_youtube_reach + plot_facebook_reach +
  plot_annotation(
    title    = "Top 20 profila po dosegu u najvažnijim katoličkim digitalnim prostorima (2021–2023)",
    subtitle = "Rangirano prema ukupnom dosegu. Veličina točke predstavlja broj objava.",
    caption  = "Izvor: Analiza projekta 'Prikaz i analiza katoličke tematike u digitalnom medijskom prostoru'",
    theme    = theme(plot.title = element_text(size = 20, face = "bold"))
  )

# 4) Print it
print(final_reach_dashboard)

```







