---
title: "Mreža izvora"
subtitle: "Katalog izvora kao interaktivna mreža — šest platformi povezanih pripadnošću i zajedničkim brendom"
date: last-modified
categories: ["Katalog izvora", "Mapa ekosustava"]
---

```{r}
#| label: setup
#| include: false

knitr::opts_chunk$set(echo = FALSE, message = FALSE, warning = FALSE)
```

```{r}
#| label: libraries
#| include: false

library(dplyr)
library(visNetwork)
source("../../R/theme_digikat.R")
source("../../R/source_network.R")
source("../../R/lib/digikat_paths.R")
digikat_assert_aggregates_current(
  "../../data/processed/manifest.json",
  "../../data/digikat_corpus_manifest.json"
)
```

```{r}
#| label: build-graph
#| include: false

# Single source of truth: build_source_network() (R/source_network.R) reads the
# SAME tracked aggregates + PI sidecar as the wiki generator; no master, no
# data/nlp. Node metrics + typology come from the data, never hand-typed. The
# homepage (index.qmd) reuses the exact same builder.
sn <- build_source_network("../../data/processed",
                           "../../resources/dictionaries/source_labels.csv")
```

**Mreža izvora** prikazuje [Katalog izvora](index.html) kao **interaktivni graf** preko **šest platformi**
za koje katalog ima profile pojedinačnih aktera. Svaki je objavljeni izvor jedan čvor, a poveznice među
čvorovima one su koje i sam katalog bilježi. Službeni korpus obuhvaća devet vrsta izvora i platformi.
Reddit, forumi i komentari prisutni su u korpusu, ali ovdje nisu profilirani kao pojedinačni akteri.
Struktura kataloga inače je vidljiva samo listanjem pojedinačnih stranica, a ovdje se može sagledati
odjednom i istraživati mišem.
Mreža dopunjuje [Mapu ekosustava](../mapa/mapa.html) i dijeli likovni jezik s
[tematskim mrežama](../mapa/mapa_stats.html).

::: {.callout-note}
## Kako čitati i koristiti mrežu

Čvorovi su pojedinačni izvori (`r sn$n_actors` objavljenih aktera), obojeni prema platformi, a veličina
čvora razmjerna je volumenu objava. Šest najvećih čvorova s podebljanim nazivom su platforme (Web, YouTube,
Facebook, Instagram, TikTok, Twitter). Poveznice su dvojake. **Tanke sive** spajaju izvor s njegovom
platformom, a **deblje plave** spajaju isti brend ili osobu prisutnu na više platformi
(primjerice Laudato ili Index).

Mreža je **interaktivna**. Čvorove možete **povlačiti mišem**, prikaz **zumirati** i pomicati, a prelaskom
preko čvora prikazuju se podaci o izvoru (tipologija, volumen, angažman, doseg). Klik na čvor ističe njegove
izravne veze. Poveznice su **strukturne**, dakle pripadnost i zajednički brend ili osoba, i **ne** znače
zajedničku publiku, zajedničke teme ni utjecaj.
:::

```{r}
#| label: plot-network

# Shared builder + widget (R/source_network.R) — same graph the homepage embeds.
source_network_widget(sn, height = "760px")
```

*Izvor: `data/processed/*_actors.rds`, uz poveznice iz `resources/dictionaries/source_labels.csv`.*

Mreža obuhvaća **`r sn$n_actors` objavljenih profila na šest platformi**. Web, YouTube i Facebook nose
najveće volumene u katalogu. Na Instagramu, TikToku i Twitteru uzorci pojedinačnih profila znatno su tanji
i miješaju medijske brendove, institucije i pojedince, pa njihov položaj ne treba tumačiti kao cjelovit
popis najvažnijih aktera tih platformi. TikTok u novom presjeku među najaktivnijim profilima ponajprije
povezuje informativne brendove, uz `shkm2026` i Mladifest Hrvatska. Twitter spaja Zagrebačku nadbiskupiju,
političke i privatne račune te medije. Najširi mostovi među platformama pripadaju brendovima Dnevnik.hr i
Laudato, prisutnima na po četiri platforme, dok 24sata, Index, Slobodna Dalmacija i Večernji list povezuju
po tri.

::: {.callout-warning}
Mreža prikazuje **strukturu kataloga**, ne izmjerene odnose među akterima. Poveznice su strukturne
(pripadnost platformi te zajednički brend ili osoba) i ne predstavljaju zajedničku publiku, tematsko
preklapanje ni utjecaj. Uz institucije, na novijim platformama prikazani su i **pojedinci**, političari i
privatne osobe, na izričitu odluku voditelja projekta. Svaki se akter može isključiti. Brojke i
pripadnosti indikativne su. Agregati pokrivaju **2021.–2026.**, pri čemu je 2026. nepotpuna, a mnogi akteri
na novim platformama imaju tek nekoliko objava.
:::
