---
title: "Mreža izvora"
subtitle: "Katalog izvora kao interaktivna mreža — akteri povezani platformom i zajedničkim brendom"
date: last-modified
categories: ["Katalog izvora", "Mapa ekosustava"]
---

```{r}
#| label: setup
#| include: false

knitr::opts_chunk$set(echo = FALSE, message = FALSE, warning = FALSE)
```

```{r}
#| label: libraries
#| include: false

library(dplyr)
library(visNetwork)
source("../../R/theme_digikat.R")
```

```{r}
#| label: build-graph
#| include: false

# Reads the SAME aggregates + PI sidecar the generator uses (single source of truth);
# no master, no data/nlp. Node metrics + typology come from the data, never hand-typed.

platforms    <- c(web = "web_actors.rds", youtube = "youtube_actors.rds", facebook = "facebook_actors.rds")
plat_display <- c(web = "Web", youtube = "YouTube", facebook = "Facebook")

side <- read.csv("../../resources/dictionaries/source_labels.csv",
                 fileEncoding = "UTF-8", stringsAsFactors = FALSE,
                 colClasses = "character", na.strings = "NA")
side[is.na(side)] <- ""
for (col in names(side)) side[[col]] <- trimws(side[[col]])

# Typology identical to mapa.qmd (per-platform median split).
classify_typology <- function(df) {
  mi <- median(df$total_interactions, na.rm = TRUE); mr <- median(df$total_reach, na.rm = TRUE)
  ifelse(df$total_interactions >= mi & df$total_reach >= mr, "Divovi",
  ifelse(df$total_interactions >= mi & df$total_reach <  mr, "Graditelji zajednica",
  ifelse(df$total_interactions <  mi & df$total_reach >= mr, "Megafoni", "Specijalizirani akteri")))
}

actors <- lapply(names(platforms), function(pk) {
  df <- as.data.frame(readRDS(file.path("../../data/processed", platforms[[pk]])), stringsAsFactors = FALSE)
  df$FROM     <- enc2utf8(as.character(df$FROM))
  df$typology <- classify_typology(df)
  df$platform <- pk
  idx <- match(df$FROM, side$from)
  df$kind    <- ifelse(is.na(idx), "unclassified", side$kind[idx])
  df$publish <- ifelse(is.na(idx), "no",           side$publish[idx])
  df$entity  <- ifelse(is.na(idx), "",             side$entity[idx])
  df[df$publish == "yes" & df$kind == "institution", ]
}) %>% bind_rows()
actors$node_id <- paste0(actors$platform, "::", actors$FROM)

# ---- NODES: 47 actors + 3 platform hubs ----
hub_nodes <- data.frame(
  node_id = paste0("HUB::", names(plat_display)), label = unname(plat_display),
  platform = names(plat_display), size = max(actors$total_posts, na.rm = TRUE),
  is_hub = TRUE, stringsAsFactors = FALSE
)
actor_nodes <- data.frame(
  node_id = actors$node_id, label = actors$FROM, platform = actors$platform,
  size = actors$total_posts, is_hub = FALSE, stringsAsFactors = FALSE
)
nodes <- bind_rows(hub_nodes, actor_nodes)
nodes$platform_disp <- unname(plat_display[nodes$platform])

# ---- EDGES: the wiki's own links (structural only) ----
edge_membership <- data.frame(from = actors$node_id, to = paste0("HUB::", actors$platform),
                              type = "Pripadnost platformi", stringsAsFactors = FALSE)
bridge <- actors[actors$entity != "", c("node_id", "platform", "entity")]
bb <- merge(bridge, bridge, by = "entity")
bb <- bb[bb$node_id.x < bb$node_id.y & bb$platform.x != bb$platform.y, ]
edge_brand <- data.frame(from = bb$node_id.x, to = bb$node_id.y,
                         type = "Isti brend", stringsAsFactors = FALSE)
edges <- bind_rows(edge_membership, edge_brand)
```

**Mreža izvora** prikazuje [Katalog izvora](index.html) kao **interaktivni graf**: svaki je izvor jedan
čvor, a poveznice među čvorovima one su koje i sam wiki bilježi. Struktura kataloga — inače vidljiva samo
listanjem pojedinačnih stranica — tako se može sagledati odjednom i istraživati mišem. Mreža dopunjuje
[Mapu ekosustava](../mapa/mapa.html) i dijeli likovni jezik s [tematskim mrežama](../mapa/mapa_stats.html).

::: {.callout-note}
## Kako čitati i koristiti mrežu

Čvorovi su pojedinačni izvori (47 objavljenih aktera), obojeni prema platformi; veličina čvora razmjerna je
volumenu objava. Tri čvora u obliku romba su platforme (Web, YouTube, Facebook). Poveznice su dvojake:
**tanke sive** spajaju izvor s njegovom platformom (pripadnost), a **deblje plave** spajaju isti brend
prisutan na više platformi (primjerice Bitno.net ili Laudato).

Mreža je **interaktivna**: čvorove možete **povlačiti mišem**, prikaz **zumirati** i pomicati, a prelaskom
preko čvora prikazuju se podaci o izvoru (tipologija, volumen, angažman, doseg). Klik na čvor ističe njegove
izravne veze. Poveznice su **strukturne** — označavaju pripadnost i zajednički brend, a **ne** znače
zajedničku publiku, zajedničke teme ni utjecaj.
:::

```{r}
#| label: plot-network

plat_cols <- setNames(unname(dk_platform_colors[c("web", "youtube", "facebook")]),
                      c("Web", "YouTube", "Facebook"))

meta <- actors %>% select(node_id, typology, total_posts, total_interactions, total_reach)

vis_nodes <- nodes %>%
  left_join(meta, by = "node_id") %>%
  mutate(
    id          = node_id,
    color       = unname(plat_cols[platform_disp]),
    shape       = ifelse(is_hub, "diamond", "dot"),
    value       = size,
    borderWidth = ifelse(is_hub, 3, 1),
    font.size   = ifelse(is_hub, 30, 18),
    font.color  = dk_col$ink,
    title = ifelse(is_hub,
      paste0("<b>", label, "</b><br>Platforma"),
      paste0("<b>", label, "</b> · ", platform_disp, "<br>", typology,
             "<br>Volumen: ",  formatC(total_posts,        format = "d", big.mark = ".", decimal.mark = ","),
             "<br>Angažman: ", formatC(total_interactions, format = "d", big.mark = ".", decimal.mark = ","),
             "<br>Doseg: ",    formatC(total_reach,        format = "d", big.mark = ".", decimal.mark = ",")))
  ) %>%
  select(id, label, color, shape, value, borderWidth, font.size, font.color, title)

vis_edges <- edges %>%
  mutate(color = ifelse(type == "Isti brend", dk_col$accent_200, dk_col$faint),
         width = ifelse(type == "Isti brend", 3, 1)) %>%
  select(from, to, color, width)

visNetwork(vis_nodes, vis_edges, width = "100%", height = "720px", background = "#F5F4F0") %>%
  visNodes(scaling = list(min = 10, max = 46)) %>%
  visEdges(smooth = FALSE) %>%
  visLayout(randomSeed = 123) %>%
  visPhysics(solver = "barnesHut",
             barnesHut = list(gravitationalConstant = -9000, springLength = 130, springConstant = 0.02),
             stabilization = list(iterations = 250)) %>%
  visInteraction(dragNodes = TRUE, dragView = TRUE, zoomView = TRUE,
                 hover = TRUE, tooltipDelay = 120, navigationButtons = TRUE) %>%
  visOptions(highlightNearest = list(enabled = TRUE, degree = 1, hover = TRUE)) %>%
  visLegend(useGroups = FALSE, main = "Platforma", position = "right",
            addNodes = data.frame(label = c("Web", "YouTube", "Facebook"), shape = "dot",
                                  color = unname(plat_cols[c("Web", "YouTube", "Facebook")]),
                                  stringsAsFactors = FALSE))
```

*Izvor: `data/processed/*_actors.rds`; poveznice iz `resources/dictionaries/source_labels.csv`.*

Mreža otkriva tri **platformske konstelacije**. Web i Facebook gusto su premošteni: isti mainstream
brendovi (Index, Večernji list, 24sata, Jutarnji, Net.hr, Dnevnik) i katolički mediji (Bitno.net, Laudato)
djeluju na objema platformama pa ih zajedničke poveznice povlače jedne k drugima. **YouTube** je uglavnom
platformski zaseban — s ostatkom ga vežu tek Laudato i RTL. Nasuprot tomu, konfesionalni akteri bez inačice
na drugim platformama — hkm.hr, Radio Marija Hrvatska, Zagrebačka nadbiskupija — vežu se samo uz vlastitu
platformu, što ih obilježava kao **platformski izvorne**: prisutni su ondje gdje im je zajednica, a ne kao
dio višekanalnoga medijskog brenda.

::: {.callout-warning}
Mreža prikazuje **strukturu kataloga**, ne izmjerene odnose među akterima. Poveznice su strukturne
(pripadnost platformi i zajednički brend); ne predstavljaju zajedničku publiku, tematsko preklapanje ni
utjecaj. Brojke i pripadnosti indikativne su (agregati **2021.–2025.**, bez Instagrama i TikToka; radna
verzija). Bogatije semantičke veze — zajedničke teme ili preklapanje publike — zahtijevaju dodatne podatke
i zasebnu validaciju te su predviđene za sljedeću inačicu.
:::
