---
title: "Mreža izvora"
subtitle: "Katalog izvora kao interaktivna mreža — šest platformi povezanih zajedničkim brendom"
date: last-modified
categories: ["Katalog izvora", "Mapa ekosustava"]
---

```{r}
#| label: setup
#| include: false

knitr::opts_chunk$set(echo = FALSE, message = FALSE, warning = FALSE)
```

```{r}
#| label: libraries
#| include: false

library(dplyr)
library(visNetwork)
source("../../R/theme_digikat.R")
source("../../R/source_network.R")
```

```{r}
#| label: build-graph
#| include: false

# Single source of truth: build_source_network() (R/source_network.R) reads the
# SAME tracked aggregates + PI sidecar as the wiki generator; no master, no
# data/nlp. Node metrics + typology come from the data, never hand-typed. The
# homepage (index.qmd) reuses the exact same builder.
sn <- build_source_network("../../data/processed",
                           "../../resources/dictionaries/source_labels.csv")
```

**Mreža izvora** prikazuje [Katalog izvora](index.html) kao **interaktivni graf** preko **šest platformi**:
svaki je izvor jedan čvor, a poveznice među čvorovima one su koje i sam wiki bilježi. Struktura kataloga —
inače vidljiva samo listanjem pojedinačnih stranica — tako se može sagledati odjednom i istraživati mišem.
Mreža dopunjuje [Mapu ekosustava](../mapa/mapa.html) i dijeli likovni jezik s
[tematskim mrežama](../mapa/mapa_stats.html).

::: {.callout-note}
## Kako čitati i koristiti mrežu

Čvorovi su pojedinačni izvori (`r sn$n_actors` objavljenih aktera), obojeni prema platformi; veličina čvora
razmjerna je volumenu objava. Šest najvećih čvorova (s podebljanim nazivom) su platforme (Web, YouTube,
Facebook, Instagram, TikTok, Twitter). Poveznice su dvojake: **tanke sive** spajaju izvor s njegovom
platformom (pripadnost), a **deblje plave** spajaju isti brend ili osobu prisutnu na više platformi
(primjerice Laudato ili Index).

Mreža je **interaktivna**: čvorove možete **povlačiti mišem**, prikaz **zumirati** i pomicati, a prelaskom
preko čvora prikazuju se podaci o izvoru (tipologija, volumen, angažman, doseg). Klik na čvor ističe njegove
izravne veze. Poveznice su **strukturne** — pripadnost i zajednički brend/osoba, a **ne** znače zajedničku
publiku, zajedničke teme ni utjecaj.
:::

```{r}
#| label: plot-network

# Shared builder + widget (R/source_network.R) — same graph the homepage embeds.
source_network_widget(sn, height = "760px")
```

*Izvor: `data/processed/*_actors.rds`; poveznice iz `resources/dictionaries/source_labels.csv`.*

Mreža obuhvaća **šest platformi**, a razlika među njima sama je po sebi nalaz. **Web, YouTube i Facebook**
čine jezgru katoličkoga medijskog prostora — portali i kanali gusto premošteni zajedničkim brendovima
(Index, Večernji list, 24sata, Bitno.net, Laudato). **Instagram, TikTok i Twitter** izgledaju bitno
drukčije: među njihovim najaktivnijim akterima prevladavaju **pojedinci — političari i privatne osobe** te
sadržaj koji je u korpus ušao usputnim podudaranjem, a ne katoličke institucije. Iznimke su rijetke, ali
znakovite — `shkm2026`, Mladifest Hrvatska, Laudato TV i Zagrebačka nadbiskupija nose katoličku tematiku na
nove platforme. Zajednički brendovi (Slobodna Dalmacija, RTL, Dnevnik) povezuju TikTok s webom i Facebookom,
dok Twitter ostaje pretežno prostor političkih pojedinaca.

::: {.callout-warning}
Mreža prikazuje **strukturu kataloga**, ne izmjerene odnose među akterima. Poveznice su strukturne
(pripadnost platformi te zajednički brend ili osoba); ne predstavljaju zajedničku publiku, tematsko
preklapanje ni utjecaj. Uz institucije, na novijim platformama prikazani su i **pojedinci** (političari i
privatne osobe) — na izričitu odluku voditelja projekta; svaki se akter može isključiti. Brojke i
pripadnosti indikativne su (agregati **2021.–2025.**, radna verzija; mnogi akteri na novim platformama
imaju tek nekoliko objava).
:::
