---
title: "Medijski barometar demokršćanstva"
subtitle: "Demokršćanske i kršćansko-socijalne ideje u medijima i na društvenim platformama"
description: "Preliminarni empirijski pregled demokršćanskog i kršćansko-socijalnog diskursa u stvarnoj arhivi svih praćenih platformi."
author: "Luka Šikić"
date: "2026-09-19"
date-modified: "2026-09-19"
status: "Preliminarno"
categories: ["Pokazatelji", "Otvoreni podaci"]
page-layout: custom
template-partials:
  - title-block.html
toc: false
smooth-scroll: false
css: ../../assets/css/barometar.css
resources:
  - ../../data/barometar/demokrscanstvo-multiplatform/v1/
execute:
  freeze: false
---

```{r}
#| label: barometar-multiplatform-setup
#| include: false
knitr::opts_chunk$set(echo=FALSE,message=FALSE,warning=FALSE,dev="svglite",fig.width=10,fig.height=6)
source("../../R/lib/barometar_multiplatform_page.R",encoding="UTF-8")
source("../../R/lib/digikat_hr.R",encoding="UTF-8")
source("../../R/theme_digikat.R",encoding="UTF-8")
release <- barometar_multiplatform_release("../../data/barometar/demokrscanstvo-multiplatform/v1")
s <- release$summary
m <- release$tables$monthly
p <- release$tables$platforms
labels <- unlist(s$platform_labels)
integer <- function(x)formatC(as.integer(x),format="d",big.mark=".",decimal.mark=",")
number <- function(x,digits=1L)ifelse(is.na(x),"—",formatC(x,format="f",digits=digits,big.mark=".",decimal.mark=","))
escape <- function(x)htmltools::htmlEscape(as.character(x))
table_html <- function(x,caption)cat('<div class="table-responsive" tabindex="0" role="region" aria-label="',escape(caption),'">',
  as.character(knitr::kable(x,format="html",escape=TRUE,row.names=FALSE,caption=caption)),"</div>",sep="")
largest <- p[which.max(p$matching_records),]
fallback_n <- sum(p$snippet_records+p$title_records)
```

::: {.dkb}
<section class="dkb-hero dkb-on-dark"><div class="dkb-inner">
<p class="dkb-eyebrow">DigiKat · Hrvatsko katoličko sveučilište · Luka Šikić</p>
<h1>Medijski barometar demokršćanstva</h1>
<p>Gdje se govori o demokršćanskim idejama i kršćanskoj socijalnoj misli?</p>
<p class="dkb-muted">Barometar pretražuje stvarnu arhivu medijskih objava, društvenih platformi i komentara. Prepoznaje demokršćanstvo kao političku tradiciju i primjenu kršćanske socijalne misli na javna pitanja. Uključuje i kritiku tih ideja. Brojevi opisuju njihovu prisutnost u prikupljenom tekstu. Ne mjere potporu strankama, doseg ili stavove autora.</p>
<div class="freshness-strip">Stvarni podaci · Preliminarno empirijsko izdanje · `r s$platform_count` platformi · Podaci od `r digikat_hr_date(s$data_from)` do `r digikat_hr_date(s$data_through)`</div>
<p><a href="#pregled">Pregled nalaza</a> · <a href="#kretanja">Kretanja po platformama</a> · <a href="#metoda">Podaci i metoda</a></p>
</div></section>

<nav class="dkb-subnav" aria-label="Sadržaj barometra"><div class="dkb-inner"><a href="#pregled">Pregled</a><a href="#kretanja">Kretanja</a><a href="#platforme">Platforme</a><a href="#teme">Teme</a><a href="#metoda">Podaci i metoda</a></div></nav>

<section id="pregled" class="dkb-inner">
<h2>Prisutnost u prikupljenoj arhivi</h2>
<p>Pretražena je cijela spojena arhiva. Obuhvat uključuje sve raspoložive platforme i izvore, bez ograničenja na raniji panel mrežnih medija. Ista objava prenesena na više mjesta može se pojaviti više puta. Ukupni broj zato opisuje arhivske objave, a ne broj jedinstvenih tekstova ili ljudi.</p>
<div class="dkb-cards">
<article class="dkb-card dkb-on-dark"><h3>Prepoznate objave</h3><p class="dkb-value dkb-mono">`r integer(s$matching_records)`</p><p>sa sadržajem koji zadovoljava šire pravilo uključivanja</p><small>Demokršćanska tradicija ili kvalificirani kršćansko-socijalni argument.</small></article>
<article class="dkb-card dkb-on-dark"><h3>Pretražive objave</h3><p class="dkb-value dkb-mono">`r integer(s$eligible_records)`</p><p>s barem jednim dostupnim tekstnim poljem</p><small>Udio se računa zasebno unutar svake platforme.</small></article>
<article class="dkb-card dkb-on-dark"><h3>Izričito demokršćanstvo</h3><p class="dkb-value dkb-mono">`r integer(s$narrow_records)`</p><p>objava koje imenuju demokršćanstvo kao ideju ili tradiciju</p><small>Uži obuhvat sadržan je u širem broju.</small></article>
<article class="dkb-card dkb-on-dark"><h3>Platforme u arhivi</h3><p class="dkb-value dkb-mono">`r s$platform_count`</p><p>mediji, društvene platforme, forumi i komentari</p><small>Razdoblje i dostupnost teksta razlikuju se među platformama.</small></article>
</div>
<p class="dkb-footer-note"><strong>Preliminarni nalazi.</strong> Klasifikacija je računalna. Raniji pregled `r s$assistant_review$n` objava proveo je AI asistent na mrežnim člancima. Neovisna ljudska validacija još nije provedena. Taj pregled nije procjena točnosti za sve platforme.</p>
</section>

<section id="kretanja" class="dkb-inner">
<h2>Kretanja unutar platforme</h2>
<p>Broj prepoznatih objava ovisi i o tome koliko je sadržaja prikupljeno. Udio na 10.000 pretraživih objava stavlja taj broj u odnos prema raspoloživoj arhivi iste platforme. Nazivnik je vidljiv za svaki mjesec. Odabir objava s tijelom teksta izostavlja one dostupne samo kroz naslov ili isječak.</p>
<div id="mp-controls" class="dkb-controls" hidden>
<label>Platforma <select id="mp-platform" aria-controls="mp-chart mp-monthly"></select></label>
<label>Obuhvat <select id="mp-scope"><option value="broad">Šire</option><option value="narrow">Izričito demokršćanstvo</option></select></label>
<label>Pokazatelj <select id="mp-measure"><option value="rate">Na 10.000 objava</option><option value="count">Broj objava</option></select></label>
<label>Tekst <select id="mp-text"><option value="all">Sve pretražive objave</option><option value="full">Samo objave s tijelom teksta</option></select></label>
</div>
<p id="mp-status" class="dkb-status" role="status" aria-live="polite">Mjesečni podaci za sve platforme dostupni su u datoteci za preuzimanje.</p>
<div id="mp-interactive" hidden>
<div class="figure-card"><h3 id="mp-chart-title">Mjesečna zastupljenost</h3><div id="mp-chart" role="img" aria-label="Mjesečna zastupljenost odabrane platforme"></div><p class="dkb-status">Izvor: spojena arhiva Determ. Prazni kružići označavaju mjesece s manje arhiviranih dana od kalendarskih. Prekid crte označava promjenu prikupljanja ili nedostupan mjesec.</p></div>
<details><summary>Mjesečni brojevi i dostupnost teksta</summary><div id="mp-monthly" class="table-responsive" tabindex="0"></div></details>
</div>
<div id="mp-static" class="figure-card">
<h3>Mjesečni udio u mrežnim objavama</h3>
<p>Statički prikaz odnosi se na web. Izbornik platforme proširuje prikaz na ostale dijelove arhive.</p>

```{r}
#| label: multiplatform-static
#| fig-height: 3.5
#| fig-alt: "Mjesečni udio prepoznatih mrežnih objava. Niz se prekida pri promjeni prikupljanja u travnju 2024."
#| fig-cap: "Izvor: spojena arhiva Determ. Širi obuhvat. Prazni kružići označavaju nepotpune kalendarske mjesece."
web <- m[m$platform=="web",]
web$date <- as.Date(paste0(web$month,"-01"))
web$segment <- interaction(cumsum(c(TRUE,head(web$eligible_records==0,-1))),web$month>="2024-04")
days_in_month <- vapply(web$date,function(d)as.integer(format(seq(as.Date(d,origin="1970-01-01"),by="month",length.out=2L)[2L]-1L,"%d")),0L)
web$partial <- web$observed_days<days_in_month
ggplot(web,aes(date,per_10000,group=segment))+geom_line(color=dk_col$accent,na.rm=TRUE)+
  geom_point(aes(shape=partial),color=dk_col$accent,na.rm=TRUE,size=1.6)+scale_shape_manual(values=c(`FALSE`=16,`TRUE`=1),guide="none")+
  geom_vline(xintercept=as.Date(s$collection_break),linetype="dashed",color=dk_col$muted)+
  scale_x_date(date_breaks="1 year",date_labels="%Y.")+scale_y_continuous(labels=function(x)number(x,0L))+
  labs(x=NULL,y="Na 10.000 pretraživih objava")+theme_digikat()
```

</div>
<p>Prikupljanje se promijenilo u travnju 2024. Neke su platforme uključene kasnije, a komentari imaju duge prekide. Praznina u arhivi ne znači da tada nije bilo rasprave. Ni promjenu udjela preko prekida nije moguće pripisati samo promjeni javnog govora.</p>
</section>

<section id="platforme" class="dkb-inner">
<h2>Sastav pronađenih objava</h2>
<p>Najviše prepoznatih objava u ovoj arhivi pripada platformi `r labels[[largest$platform]]`. Ona čini `r number(100*largest$matching_records/s$matching_records)` % svih prepoznatih objava. Raspodjela pokazuje sastav prikupljene građe. Platforme imaju različite vrste objava i različit obuhvat prikupljanja.</p>

```{r}
#| label: multiplatform-composition
#| fig-alt: "Broj prepoznatih objava po platformama u cijeloj raspoloživoj arhivi."
#| fig-cap: "Izvor: spojena arhiva Determ. Širi obuhvat. Razdoblja dostupnosti razlikuju se među platformama."
p$label <- factor(labels[p$platform],levels=rev(labels[p$platform]))
ggplot(p,aes(matching_records,label))+geom_col(fill=dk_col$accent,width=.7)+
  scale_x_continuous(labels=function(x)number(x,0L),expand=expansion(mult=c(0,.05)))+
  labs(x="Prepoznate objave",y=NULL)+theme_digikat()
```

<p>Tablica povezuje broj prepoznatih objava s nazivnikom i stvarnim rasponom arhiviranja za svaku platformu. Ukupni udjeli sažimaju različita razdoblja i nisu ljestvica popularnosti ideja.</p>

```{r}
#| output: asis
table_html(data.frame(Platforma=labels[p$platform],Pretražive=integer(p$eligible_records),Prepoznate=integer(p$matching_records),
  `Na 10.000`=number(p$per_10000),`Prvi datum`=p$first_day,`Zadnji datum`=p$last_day,
  `Dana u arhivi`=integer(p$observed_days),check.names=FALSE),"Platforme i raspoloživa građa")
```

<p>Broj arhiviranih dana ne potvrđuje potpunost praćenja pojedinog dana. Objave na radiju, televiziji i videoplatformama pretražene su samo kroz tekst koji je pohranjen u arhivi.</p>
</section>

<section id="teme" class="dkb-inner">
<h2>Javna pitanja u prepoznatim objavama</h2>
<p>Teme su prepoznate u blizini relevantnog demokršćanskog ili kršćansko-socijalnog argumenta. Jedna objava može obuhvatiti više tema. Dio objava nema dodijeljenu temu. Prikaz sažima širi obuhvat svih platformi u cijeloj raspoloživoj arhivi.</p>

```{r}
#| label: multiplatform-themes
#| fig-height: 4
#| fig-alt: "Broj prepoznatih objava po javnopolitičkim temama. Jedna objava može imati više tematskih oznaka."
#| fig-cap: "Izvor: spojena arhiva Determ. Tematske oznake nisu neovisno ljudski validirane."
themes <- aggregate(matching_records~theme,data=release$tables$themes,FUN=sum)
theme_labels <- unlist(jsonlite::fromJSON("../../data/barometar/demokrscanstvo-multiplatform/v1/definitions.json")$theme_labels)
themes <- themes[order(themes$matching_records),]
themes$label <- factor(theme_labels[themes$theme],levels=theme_labels[themes$theme])
ggplot(themes,aes(matching_records,label))+geom_col(fill=dk_col$accent,width=.7)+
  scale_x_continuous(labels=function(x)number(x,0L),expand=expansion(mult=c(0,.05)))+
  labs(x="Objave s tematskom oznakom",y=NULL)+theme_digikat()
```

<p>Tematski brojevi se ne zbrajaju u ukupni broj objava jer se oznake mogu preklapati. Odsutnost oznake znači da računalno pravilo nije dodijelilo temu. Ona ne dokazuje da u objavi nema javnopolitičkog sadržaja.</p>
</section>

<section id="metoda" class="dkb-inner">
<h2>Podaci i metoda</h2>
<p>Iz `r integer(s$raw_records)` izvornih zapisa uklonjeno je `r integer(s$duplicates_removed)` ponovljenih identiteta zapisa. Preostalo je `r integer(s$unique_records)` arhivskih zapisa, od kojih `r integer(s$eligible_records)` sadrži pretraživ tekst. Samo naslov ili isječak dostupan je za `r integer(fallback_n)` pretraživih objava. To ograničenje ostaje vidljivo u preuzimljivim podacima.</p>
<details><summary>Koje riječi i argumenti daju razlog za uključivanje?</summary>
<p>Pretraga traži oblike riječi poput demokršćanstvo i kršćanska demokracija te izraze socijalni nauk Crkve i katoličko socijalno učenje. Pojmovi poput općeg dobra, supsidijarnosti, dostojanstva i solidarnosti vrijede tek uz potreban kršćanski i javnopolitički kontekst. Naziv stranke ili pojedina opća vrijednost sama po sebi nije dovoljna.</p>
<p>Uži obuhvat prepoznaje imenovanje demokršćanske ideje ili tradicije. Širi obuhvat uključuje i primjenu socijalnog nauka te kršćanski utemeljen argument o javnoj politici. Bliski pojmovi moraju pripadati povezanom argumentu. Naslov i tijelo teksta obrađuju se odvojeno.</p>
</details>
<details><summary>Što je drukčije od ranijeg panela?</summary>
<p>Ovo izdanje obuhvaća sve izvore u spojenoj arhivi. Nije ograničeno na stalni panel 115 mrežnih medija. Kratke objave također su prihvatljive. Pregledava se sav pohranjeni odabrani tekst, a kad tijelo nedostaje, pretraga koristi raspoloživi isječak ili naslov. Stvarni prijepisi mogu biti skraćeni već pri prikupljanju.</p>
<p>Objave s istim identifikatorom unutar platforme spajaju se. Za stariju građu bez identifikatora uklanjaju se samo ponovljeni istovjetni zapisi. Različiti komentari pod istom poveznicom ostaju odvojeni. Preneseni tekstovi i ponovne objave na drugim mjestima mogu ostati u broju.</p>
</details>
<p>Arhiva nije popis cjelokupnog hrvatskog medijskog prostora. Rječnik je usmjeren na hrvatske izraze, a sama arhiva može sadržavati i druge jezike. Oznaka preliminarnog izdanja vrijedi za sve nalaze na ovoj stranici.</p>
<p>Datoteke sadrže zbirne brojeve. Izvorni tekstovi, naslovi, poveznice, autori i identifikatori objava nisu dio javnih priloga.</p>
<div class="download-group">
<a href="../../data/barometar/demokrscanstvo-multiplatform/v1/monthly.csv" download>Mjesečni pokazatelji</a>
<a href="../../data/barometar/demokrscanstvo-multiplatform/v1/platforms.csv" download>Sažetak platformi</a>
<a href="../../data/barometar/demokrscanstvo-multiplatform/v1/text_availability.csv" download>Dostupnost teksta</a>
<a href="../../data/barometar/demokrscanstvo-multiplatform/v1/themes.csv" download>Tematski agregati</a>
<a href="../../data/barometar/demokrscanstvo-multiplatform/v1/routes.csv" download>Putovi prepoznavanja</a>
<a href="../../data/barometar/demokrscanstvo-multiplatform/v1/definitions.json" download>Rječnik i oblici pojmova</a>
<a href="../../data/barometar/demokrscanstvo-multiplatform/v1/README.md">Tehnička metoda i ponavljanje izračuna</a>
<a href="../../data/barometar/demokrscanstvo-multiplatform/v1/manifest.json">Kontrolni zbrojevi datoteka</a>
</div>
<p class="dkb-status">Izdanje `r s$edition` · Definicija `r s$definition_version` · Podaci do `r digikat_hr_date(s$data_through)`</p>
</section>
:::

```{r}
#| output: asis
payload <- jsonlite::toJSON(list(summary=s[c("platform_labels","data_through","collection_break")],monthly=m),
  dataframe="rows",auto_unbox=TRUE,na="null",digits=10)
cat('<script id="mp-data" type="application/json">',gsub("<","\\u003c",payload,fixed=TRUE),'</script>',sep="")
```

<script src="../../assets/js/barometar-multiplatform.js" defer></script>
