---
title: "Atmosfera diskursa — emocionalna i konfliktna mapa katoličkog digitalnog prostora (2021.–2026.)"
subtitle: "Emocije i tonalitet diskursa"
description: "Atmosfera diskursa opisuje leksički tonalitet, emocionalne oznake i Relativni indeks konflikta u dijelu korpusa DigiKat."
date-modified: 2026-08-24
data-cutoff: 2026-06-11
status: "Preliminarno"
schema-type: "Article"
categories: ["Atmosfera diskursa", "Tonalitet", "Emocije"]
filters:
  - ../../assets/filters/lazy-images.lua
---

```{r}
#| label: setup
#| include: false

# Globalne postavke
knitr::opts_chunk$set(
  echo = FALSE,
  message = FALSE,
  warning = FALSE,
  fig.width = 10,
  fig.height = 7,
  dev = "svglite",
  dpi = 120
)
```

```{r}
#| label: libraries
#| include: false

# Učitavanje paketa potrebnih samo za prikaz već validiranih sažetaka
library(scales)
library(dplyr)
library(stringr)
library(ggplot2)
source("../../R/theme_digikat.R")
source("../../R/lib/digikat_charts.R", encoding = "UTF-8")
library(ggraph)
library(igraph)
library(ggrepel)
```

```{r}
#| label: load-page-summary
#| include: false

# Teški izračuni nad stratificiranim uzorkom izvode se jednom skriptom
# R/05_page_summaries.R. Stranica čita samo provjerene ulaze za grafikone.
source("../../R/lib/page_summaries.R", encoding = "UTF-8")
digikat_load_page_summary(
  "../../data/page-ready/diskurs.rds",
  "diskurs",
  envir = environment()
)

# Grafikoni ove mape crtaju se iz pripremljenih agregata. Provjera prekida render ako oni nisu
# izgrađeni iz aktualnog službenog korpusa (data/digikat_corpus.rds).
source("../../R/lib/digikat_paths.R", encoding = "UTF-8")
source("../../R/lib/digikat_hr.R", encoding = "UTF-8")
mf <- digikat_page_corpus("../..")
n_objava <- digikat_hr_int(mf$corpus$rows)
raspon <- paste0(mf$corpus$year_min, ".–", mf$corpus$year_max, ".")
data_cutoff_hr <- digikat_hr_date(mf$corpus$date_max)
nlp_mf <- jsonlite::fromJSON("../../data/nlp/manifest.json", simplifyVector = TRUE)
sample_n <- nlp_mf$pages$diskurs$sample_rows

fmt_list <- function(x) {
  x <- unique(as.character(x))
  if (length(x) == 0) return("")
  if (length(x) == 1) return(x)
  paste0(paste(x[-length(x)], collapse = ", "), " i ", x[length(x)])
}

fmt_topics <- function(x) fmt_list(unname(digikat_topic_label(x)))

emotion_summary <- heatmap_data |>
  filter(is.finite(avg_sentiment), is.finite(n_articles), n_articles > 0) |>
  group_by(dominant_emotion) |>
  summarise(
    avg_sentiment = weighted.mean(avg_sentiment, n_articles),
    n_articles = sum(n_articles),
    .groups = "drop"
  ) |>
  arrange(desc(avg_sentiment))

positive_emotions <- head(emotion_summary$dominant_emotion, 2)
negative_emotions <- head(rev(emotion_summary$dominant_emotion), 2)

topic_tonal_range <- heatmap_data |>
  filter(is.finite(avg_sentiment)) |>
  group_by(dominant_topic) |>
  summarise(tonal_range = diff(range(avg_sentiment)), .groups = "drop") |>
  arrange(desc(tonal_range))

widest_topics <- head(topic_tonal_range$dominant_topic, 2)
high_cli_sources <- media_strategy_data |> arrange(desc(avg_cli)) |> slice_head(n = 3) |> pull(FROM)
low_cli_sources <- media_strategy_data |> arrange(avg_cli) |> slice_head(n = 3) |> pull(FROM)
variable_sources <- media_strategy_data |> arrange(desc(rci_sd)) |> slice_head(n = 3) |> pull(FROM)

pair_label <- function(item1, item2) {
  paste0(unname(digikat_topic_label(item1)), " — ", unname(digikat_topic_label(item2)))
}

highest_rik_pairs <- graph_data |>
  arrange(desc(avg_rci)) |>
  slice_head(n = 3) |>
  transmute(label = pair_label(item1, item2)) |>
  pull(label)

most_observed_pairs <- graph_data |>
  arrange(desc(n)) |>
  slice_head(n = 3) |>
  transmute(label = pair_label(item1, item2)) |>
  pull(label)
```

## Uvod u analizu emocionalne i konfliktne strukture diskursa

<div class="freshness-strip" aria-label="Svježina Atmosfere diskursa">
  <span class="freshness-strip__item"><span class="freshness-strip__label">Ažurirano</span><span class="freshness-strip__value">24. kolovoza 2026.</span></span>
  <span class="freshness-strip__item"><span class="freshness-strip__label">Podaci zaključno s</span><span class="freshness-strip__value">`r data_cutoff_hr`</span></span>
  <span class="freshness-strip__item"><span class="freshness-strip__label">Status</span><span class="status status--preliminary">Preliminarno</span></span>
</div>

::: {.summary-60}
<span class="summary-60__label">Sažetak u 60 sekundi</span>

Mapa opisuje kako se leksički tonalitet i konfliktni rječnik razlikuju među temama i izvorima.

- Prosječni tonalitet ovisi o kombinaciji tematske i emocionalne oznake.
- Izvori se razlikuju po gustoći konfliktnog rječnika i varijabilnosti RIK-a.
- Često supojavljivanje tema ne znači nužno i visok RIK.

Može se zaključiti gdje se u uzorku pojavljuju leksičke razlike. Ne može se zaključiti što je autor namjeravao ili kako je publika doživjela tekst. Definicije rječnika i RIK-a nalaze se u [Metodologiji](../metodologija.html#method-text-analysis).
:::

<div class="metric-grid">
<div class="metric-card">
<div class="metric-value">`r length(c("CroSentilex", "CroSentilex Gold", "lilaHR"))`</div>
<div class="metric-label">Leksikona tonaliteta</div>
</div>
<div class="metric-card">
<div class="metric-value">`r length(setdiff(unique(heatmap_data$dominant_emotion), "Neutralno"))`</div>
<div class="metric-label">Emocionalnih kategorija (lilaHR)</div>
</div>
<div class="metric-card">
<div class="metric-value">`r digikat_hr_int(sample_n)`</div>
<div class="metric-label">Dokumenata u uzorku</div>
</div>
<div class="metric-card">
<div class="metric-value">`r raspon`</div>
<div class="metric-label">Razdoblje</div>
</div>
</div>

Kakvim se rječnikom govori o katoličkim temama, i uz koje se teme najčešće javlja oštar ton? Nakon kartografiranja [aktera i platformi](mapa.html) te identifikacije [tematskih](mapa_stats.html) kategorija, na to pitanje odgovara treća analitička mapa **Atmosfera diskursa**. Ona odgovara i na istraživačko pitanje Q4 o tome kako se ton mijenja. Riječ je o automatiziranim leksičkim mjerama. One opisuju riječi u tekstu, ali same ne utvrđuju namjeru autora, reakciju publike ni komunikacijsku strategiju.

Analitički okvir strukturiran je u tri komponente. Prva spaja leksički tonalitet i dominantnu emocionalnu kategoriju. Druga je **Relativni indeks konflikta (RIK)**, odnosno razlika između opažene gustoće konfliktnog rječnika i očekivanja izvedenog iz prosjeka izvora i teme. Treća je mreža supojavljivanja tematskih kategorija.

Mjereno je na dijelu korpusa od `r digikat_hr_count(mf$corpus$rows, "objava")`, na `r digikat_hr_count(sample_n, "dokument")`. Veličina i način izvlačenja tog uzorka te sami rječnici opisani su u [Metodologiji](../metodologija.html). Godina 2026. nepotpuna je.

---

## Tonalitet i emocionalne oznake

Analiza razlikuje dvije leksičke dimenzije. Prva je pozitivna ili negativna obojenost teksta prema rječnicima tonaliteta. Druga je dominantna emocionalna kategorija prema leksikonu lilaHR. Nazivi emocija označavaju prevladavajuće leksičke tragove u tekstu i nisu mjera emocionalnog stanja autora ili publike.

### Matrica tonaliteta i emocionalnih kategorija

Sljedeća vizualizacija prikazuje opažene kombinacije tematskih i dominantnih emocionalnih kategorija koje imaju više od tri teksta u uzorku. Boja svake ćelije označava njihov prosječni leksički tonalitet. Plave nijanse označavaju pozitivnije, a crvene negativnije vrijednosti.

<p class="figure-question"><strong>Pitanje.</strong> Kako se prosječni leksički tonalitet razlikuje među kombinacijama tema i emocija?</p>
<p class="figure-card__takeaway"><strong>Nalaz.</strong> Razlike se pojavljuju u oba smjera, a ispisane vrijednosti omogućuju čitanje bez oslanjanja na boju.</p>

```{r}
#| label: plot-emotion-heatmap
#| fig-width: 15.2
#| fig-height: 9.9
#| fig-alt: "Matrica tematskih i emocionalnih oznaka. Svaka ćelija ispisuje prosječni leksički tonalitet, uz divergirajuću paletu kao dodatni znak."
#| fig-cap: "Prosječni leksički tonalitet prema kombinaciji dominantne tematske i emocionalne oznake. Prikazane su kombinacije s više od tri dokumenta."

ggplot(heatmap_data, aes(x = dominant_emotion, y = dominant_topic, fill = avg_sentiment)) +
  geom_tile(color = dk_col$paper, linewidth = 0.5) +
  geom_text(aes(label = round(avg_sentiment, 2)), size = 5.5, color = dk_col$ink) +
  scale_fill_digikat_diverging(name = "Prosj. tonalitet") +
  scale_y_discrete(labels = digikat_topic_label) +
  theme_digikat(base_size = 24) +
  theme(axis.text.x = element_text(angle = 45, hjust = 1)) +
  labs(
    title = "Matrica tonaliteta\nprema tematskim i emocionalnim kategorijama",
    subtitle = "Boja ćelije predstavlja prosječni leksički tonalitet unutar kombinacije oznaka",
    x = "Dominantna emocionalna kategorija",
    y = "Dominantna tematska kategorija"
  )
```

```{r}
#| label: evidence-emotion-tonality
#| output: asis
digikat_chart_evidence(
  "diskurs-emotion-tonality",
  paste0("Najpozitivniji ponderirani prosjek imaju oznake ", fmt_list(positive_emotions), ", a najnegativniji ", fmt_list(negative_emotions), "."),
  "diskurs_files/figure-html/plot-emotion-heatmap-1.svg",
  "Prosječni tonalitet prema tematskim i emocionalnim oznakama"
)
```

Matrica pokazuje da se prosječni leksički tonalitet razlikuje i među emocionalnim oznakama i među temama. Ponderirano brojem tekstova, najpozitivniji prosjek imaju oznake `r fmt_list(positive_emotions)`, a najnegativniji `r fmt_list(negative_emotions)`. Najširi raspon vrijednosti između emocionalnih oznaka bilježe teme `r fmt_topics(widest_topics)`. To su opisne razlike unutar uzorka. Budući da su i tonalitet i emocija izvedeni iz rječnika riječi, matrica ne može pokazati je li autor namjerno odabrao okvir niti kakav je učinak tekst imao na publiku.

---

## Relativni indeks konflikta kao kontekstualno prilagođena metrika

Gustoća konfliktnog rječnika broj je rječničkih podudaranja na tisuću tokena i ovisi o kontekstu, jer su riječi povezane sa sukobom očekivanije u nekim temama i izvorima nego u drugima. RIK zato od opažene gustoće oduzima očekivanu vrijednost, definiranu kao jednak ponder prosjeka izvora i prosjeka teme. Pozitivan RIK znači više takvih riječi od tog očekivanja, a negativan manje. Mjera ne razlikuje citat od autorskog glasa i nije mjera agresivnosti osobe ili medija.

### Profili izvora prema konfliktnom rječniku

Sljedeći grafikon opisuje `r nrow(media_strategy_data)` izvora s najviše tekstova među izvorima koji imaju više od 20 uzorkovanih objava. Horizontalna os prikazuje njihovu prosječnu gustoću konfliktnog rječnika, a vertikalna standardnu devijaciju RIK-a među tekstovima. Veličina točke označava broj tekstova u uzorku. Grafikon nema unaprijed zadane kvadrante ni kategorije strategije.

<p class="figure-question"><strong>Pitanje.</strong> Koji se izvori razlikuju po prosječnoj gustoći konfliktnog rječnika i varijabilnosti RIK-a?</p>
<p class="figure-card__takeaway"><strong>Nalaz.</strong> Visoka prosječna gustoća i visoka varijabilnost nisu isto svojstvo, pa izvori zauzimaju različite položaje.</p>

```{r}
#| label: plot-rci-strategy
#| fig-width: 15.2
#| fig-height: 10.6
#| fig-alt: "Raspršeni prikaz izvora prema prosječnoj gustoći konfliktnog rječnika i standardnoj devijaciji RIK-a. Točke imaju izravne nazive, a veličina prikazuje broj dokumenata."
#| fig-cap: "Profili izvora prema gustoći konfliktnog rječnika i varijabilnosti Relativnog indeksa konflikta. Položaj je opisni i ne određuje motiv izvora."
#| warning: false
#| message: false

ggplot(media_strategy_data, aes(x = avg_cli, y = rci_sd, size = n_articles)) +
  geom_jitter(color = dk_col$accent, alpha = 0.7, width = 0.01, height = 0.01) +
  geom_text_repel(aes(label = FROM), size = 5.5, max.overlaps = 15) +
  scale_x_log10(labels = scales::number_format(accuracy = 0.1, decimal.mark = ",")) +
  scale_y_log10(labels = scales::number_format(accuracy = 0.1, decimal.mark = ",")) +
  scale_size_continuous(range = c(3, 12), name = "Broj članaka") +
  theme_digikat(base_size = 24) +
  labs(
    title = "Profili izvora prema konfliktnom rječniku",
    subtitle = paste0(nrow(media_strategy_data), " izvora s najviše uzorkovanih tekstova; položaj je opisna, a ne motivacijska mjera"),
    x = "Prosječna gustoća konfliktnog rječnika (logaritamska skala)",
    y = "Standardna devijacija Relativnog indeksa konflikta (logaritamska skala)"
  )
```

```{r}
#| label: evidence-source-conflict
#| output: asis
digikat_chart_evidence(
  "diskurs-source-conflict",
  paste0("Najvišu prosječnu gustoću konfliktnog rječnika imaju ", fmt_list(high_cli_sources), ". Najveću varijabilnost RIK-a imaju ", fmt_list(variable_sources), "."),
  "diskurs_files/figure-html/plot-rci-strategy-1.svg",
  "Izvori prema gustoći konfliktnog rječnika i varijabilnosti RIK-a"
)
```

Najvišu prosječnu gustoću konfliktnog rječnika među prikazanim izvorima imaju `r fmt_list(high_cli_sources)`, a najnižu `r fmt_list(low_cli_sources)`. Najveću varijabilnost RIK-a imaju `r fmt_list(variable_sources)`. Ti se poretci odnose samo na uzorkovane tekstove koji su ušli u ovu analizu. Ne pokazuju zašto izvor upotrebljava određene riječi, pripada li izvor određenom uredničkom tipu ni pokušava li povećati angažman.

---

## Mreža tematskih supojavljivanja, tonaliteta i RIK-a

Mreža sažima parove tematskih kategorija koje se pojavljuju u istim tekstovima. Vizualne karakteristike veze opisuju prosjek tekstova u kojima se par pojavljuje.

Boja veze označava prosječni ne-normalizirani CroSentilex-Gold zbroj u tekstovima, gdje plave nijanse označavaju pozitivniju leksičku bilancu, a crvene negativniju. Za razliku od matrice iznad, taj je zbroj osjetljiv na duljinu teksta i vrijednosti nisu izravno usporedive. Debljina veze označava prosječni RIK, pa deblje veze imaju višu relativnu zastupljenost konfliktnog rječnika. Prozirnost veze označava broj tekstova na kojima se prosjek temelji. Položaj čvorova služi čitljivosti mreže i nema samostalno sadržajno značenje.

<p class="figure-question"><strong>Pitanje.</strong> Kako se uz veze među temama raspoređuju učestalost, tonalitet i RIK?</p>
<p class="figure-card__takeaway"><strong>Nalaz.</strong> Najčešće veze nisu nužno veze s najvišim RIK-om, a vrsta crte prenosi smjer tonaliteta i bez boje.</p>

```{r}
#| label: plot-network
#| fig-width: 15.2
#| fig-height: 11.4
#| fig-alt: "Mreža tematskih supojavljivanja. Debljina veze prikazuje prosječni RIK, prozirnost broj tekstova, a puna ili isprekidana crta smjer tonaliteta."
#| fig-cap: "Mreža tematskih supojavljivanja, prosječnog RIK-a i leksičkog tonaliteta. Vrsta crte i boja zajedno označavaju smjer tonaliteta."
#| warning: false
#| message: false

set.seed(123)
graph_plot_data <- graph_data %>%
  mutate(tonalitet_smjer = ifelse(avg_sentiment >= 0, "Pozitivniji", "Negativniji"))

graph_from_data_frame(graph_plot_data, directed = FALSE) %>%
  ggraph(layout = "fr") +
    geom_edge_fan(
      aes(
        color = avg_sentiment,
        width = avg_rci,
        alpha = n,
        linetype = tonalitet_smjer
      ),
      arrow = NULL
    ) +
    geom_node_point(color = dk_col$accent, size = 12) +
    geom_node_text(
      aes(label = str_wrap(digikat_topic_label(name), 15)),
      color = dk_col$ink,
      size = 6
    ) +
    scale_edge_color_gradient2(
      low = dk_col$neg, mid = dk_col$neutral, high = dk_col$pos, midpoint = 0,
      name="Prosječni CroSentilex-Gold\nzbroj"
    ) +
    scale_edge_width(
      range = c(1, 5),
      name="Prosječni RIK"
    ) +
    scale_edge_alpha(
      range = c(0.3, 1),
      name = "Broj tekstova"
    ) +
    scale_edge_linetype_manual(
      values = c("Negativniji" = "22", "Pozitivniji" = "solid"),
      name = "Smjer tonaliteta"
    ) +
    # Nazivi čvorova na rubu mreže inače se režu na granici panela.
    scale_x_continuous(expand = expansion(mult = 0.12)) +
    theme_digikat_void(base_size = 24) +
    labs(
      title = "Mreža tematskih supojavljivanja, tonaliteta i RIK-a",
      subtitle = "Vrsta crte i boja prikazuju tonalitet. Debljina prikazuje RIK, a prozirnost broj tekstova."
    )
```

```{r}
#| label: evidence-discourse-network
#| output: asis
digikat_chart_evidence(
  "diskurs-topic-network",
  paste0("Najviši prosječni RIK imaju parovi ", fmt_list(highest_rik_pairs), ". Najviše dokumenata podupire veze ", fmt_list(most_observed_pairs), "."),
  "diskurs_files/figure-html/plot-network-1.svg",
  "Tematske veze prema učestalosti, tonalitetu i RIK-u"
)
```

U novim sažecima najviši prosječni RIK imaju parovi `r fmt_list(highest_rik_pairs)`. Najviše uzorkovanih tekstova podupire veze `r fmt_list(most_observed_pairs)`. Ta dva poretka ne moraju se podudarati, jer često opažena veza nije nužno veza s najvišom relativnom zastupljenošću konfliktnog rječnika. Mreža je deskriptivna mapa supojavljivanja, pa bez zasebnog modela ne dokazuje postojanje dvaju diskursnih “svjetova”, smjer utjecaja među temama ni prelijevanje atmosfere.

## Sinteza nalaza i zaključci

Tri se opisna nalaza izdvajaju. Prvo, prosječni tonalitet u uzorku mijenja se kroz kombinacije teme i dominantne emocionalne oznake. Drugo, izvori se razlikuju i po prosječnoj gustoći konfliktnog rječnika i po varijabilnosti RIK-a, ali iz tih položaja nije moguće zaključiti njihovu strategiju ili namjeru. Treće, parovi tema razlikuju se po učestalosti, tonalitetu i relativnoj zastupljenosti konfliktnog rječnika. Mreža prikazuje kontinuirane razlike, a ne unaprijed zadanu podjelu prostora.

Rezultati ovise o automatskoj tematskoj klasifikaciji, rječnicima i tome što je mjereno na dijelu korpusa. Osobito su oprezno potrebni rijetki parovi tema, koje podupire malo tekstova.

Za uredništvo je čitljiv nalaz to da oštrina rječnika nije svojstvo izvora nego kombinacije izvora i teme. Isti izvor piše mirno o jednoj temi i oštro o drugoj, pa tko prati vlastiti ton ima smisla gledati ga po temama, a ne kao jedan prosjek.

Sljedeća mapa, [Fokus na događaje](događaji.html), premješta pogled na dnevna odstupanja i dvije ograničene studije slučaja.
