---
title: "Atmosfera katoličkog digitalnog diskursa (2021.–2026.)"
subtitle: "Kako se razlikuju tonalitet, emocije i konfliktni rječnik"
description: "Atmosfera diskursa opisuje tonalitet riječi, emocionalne oznake i Relativni indeks konflikta u dijelu korpusa DigiKat."
date-modified: 2026-08-25
data-cutoff: 2026-06-11
status: "Preliminarno"
schema-type: "Article"
categories: ["Atmosfera diskursa", "Tonalitet", "Emocije"]
body-classes: map-page
filters:
  - ../../assets/filters/lazy-images.lua
---

```{r}
#| label: setup
#| include: false

# Shared export settings for all five analytical maps.
source("../../R/lib/digikat_charts.R", encoding = "UTF-8")
digikat_map_setup()
```

```{r}
#| label: libraries
#| include: false

# Učitavanje paketa potrebnih samo za prikaz već validiranih sažetaka
library(scales)
library(dplyr)
library(stringr)
library(ggplot2)
source("../../R/theme_digikat.R")
theme_set(theme_digikat_map())
library(ggraph)
library(igraph)
library(ggrepel)
```

```{r}
#| label: load-page-summary
#| include: false

# Teški izračuni nad stratificiranim uzorkom izvode se jednom skriptom
# R/05_page_summaries.R. Stranica čita samo provjerene ulaze za grafikone.
source("../../R/lib/page_summaries.R", encoding = "UTF-8")
digikat_load_page_summary(
  "../../data/page-ready/diskurs.rds",
  "diskurs",
  envir = environment()
)

# Grafikoni ove mape crtaju se iz pripremljenih agregata. Provjera prekida render ako oni nisu
# izgrađeni iz aktualnog službenog korpusa (data/digikat_corpus.rds).
source("../../R/lib/digikat_paths.R", encoding = "UTF-8")
source("../../R/lib/digikat_hr.R", encoding = "UTF-8")
mf <- digikat_page_corpus("../..")
n_objava <- digikat_hr_int(mf$corpus$rows)
raspon <- paste0(mf$corpus$year_min, ".–", mf$corpus$year_max, ".")
data_cutoff_hr <- digikat_hr_date(mf$corpus$date_max)
nlp_mf <- jsonlite::fromJSON("../../data/nlp/manifest.json", simplifyVector = TRUE)
sample_n <- nlp_mf$pages$diskurs$sample_rows

fmt_list <- function(x) {
  x <- unique(as.character(x))
  if (length(x) == 0) return("")
  if (length(x) == 1) return(x)
  paste0(paste(x[-length(x)], collapse = ", "), " i ", x[length(x)])
}

fmt_topics <- function(x) fmt_list(unname(digikat_topic_label(x)))

emotion_summary <- heatmap_data |>
  filter(is.finite(avg_sentiment), is.finite(n_articles), n_articles > 0) |>
  group_by(dominant_emotion) |>
  summarise(
    avg_sentiment = weighted.mean(avg_sentiment, n_articles),
    n_articles = sum(n_articles),
    .groups = "drop"
  ) |>
  arrange(desc(avg_sentiment))

positive_emotions <- head(emotion_summary$dominant_emotion, 2)
negative_emotions <- head(rev(emotion_summary$dominant_emotion), 2)

topic_tonal_range <- heatmap_data |>
  filter(is.finite(avg_sentiment)) |>
  group_by(dominant_topic) |>
  summarise(tonal_range = diff(range(avg_sentiment)), .groups = "drop") |>
  arrange(desc(tonal_range))

widest_topics <- head(topic_tonal_range$dominant_topic, 2)
high_cli_sources <- media_strategy_data |> arrange(desc(avg_cli)) |> slice_head(n = 3) |> pull(FROM)
low_cli_sources <- media_strategy_data |> arrange(avg_cli) |> slice_head(n = 3) |> pull(FROM)
variable_sources <- media_strategy_data |> arrange(desc(rci_sd)) |> slice_head(n = 3) |> pull(FROM)

pair_label <- function(item1, item2) {
  paste0(unname(digikat_topic_label(item1)), " i ", unname(digikat_topic_label(item2)))
}

highest_rik_pairs <- graph_data |>
  arrange(desc(avg_rci)) |>
  slice_head(n = 3) |>
  transmute(label = pair_label(item1, item2)) |>
  pull(label)

most_observed_pairs <- graph_data |>
  arrange(desc(n)) |>
  slice_head(n = 3) |>
  transmute(label = pair_label(item1, item2)) |>
  pull(label)
```

## Kakvim se riječima govori

<div class="freshness-strip" aria-label="Svježina Atmosfere diskursa">
  <span class="freshness-strip__item"><span class="freshness-strip__label">Ažurirano</span><span class="freshness-strip__value">24. kolovoza 2026.</span></span>
  <span class="freshness-strip__item"><span class="freshness-strip__label">Podaci zaključno s</span><span class="freshness-strip__value">`r data_cutoff_hr`</span></span>
  <span class="freshness-strip__item"><span class="freshness-strip__label">Status</span><span class="status status--preliminary">Preliminarno</span></span>
</div>

::: {.summary-60}
<span class="summary-60__label">Sažetak</span>

Mapa pokazuje kako se tonalitet i konfliktni rječnik razlikuju među temama i izvorima. Prosječni tonalitet ovisi o spoju tematske i emocionalne oznake. Izvori se razlikuju po gustoći konfliktnog rječnika i po tome koliko se RIK mijenja. Teme koje se često pojavljuju zajedno nemaju nužno visok RIK.

Podaci pokazuju gdje se u uzorku pojavljuju razlike u riječima. Ne mogu pokazati što je autor namjeravao niti kako je publika doživjela tekst. Rječnike i RIK objašnjava [Metodologija](../metodologija.html#method-text-analysis).
:::

<div class="metric-grid">
<div class="metric-card">
<div class="metric-value">`r length(c("CroSentilex", "CroSentilex Gold", "lilaHR"))`</div>
<div class="metric-label">Leksikona tonaliteta</div>
</div>
<div class="metric-card">
<div class="metric-value">`r length(setdiff(unique(heatmap_data$dominant_emotion), "Neutralno"))`</div>
<div class="metric-label">Emocionalnih kategorija (lilaHR)</div>
</div>
<div class="metric-card">
<div class="metric-value">`r digikat_hr_int(sample_n)`</div>
<div class="metric-label">Dokumenata u uzorku</div>
</div>
<div class="metric-card">
<div class="metric-value">`r raspon`</div>
<div class="metric-label">Razdoblje</div>
</div>
</div>

Kakvim se riječima govori o katoličkim temama i uz koje se teme najčešće javlja oštar izraz? Nakon pregleda [aktera i platformi](mapa.html) te [tematskih kategorija](mapa_stats.html), na to pitanje odgovara **Atmosfera diskursa**. Mapa odgovara i na istraživačko pitanje Q4 o promjeni tona. Računalne mjere opisuju riječi u tekstu. Ne utvrđuju namjeru autora, reakciju publike ni komunikacijsku strategiju.

Analiza ima tri dijela. Prvi povezuje tonalitet s glavnom emocionalnom oznakom. Drugi prikazuje **Relativni indeks konflikta (RIK)**. Taj indeks uspoređuje opaženu gustoću konfliktnog rječnika s očekivanjem za izvor i temu. Treći dio prikazuje mrežu tema koje se pojavljuju u istim tekstovima.

Analiza obuhvaća `r digikat_hr_count(sample_n, "dokument")` iz korpusa od `r digikat_hr_count(mf$corpus$rows, "objava")`. Odabir uzorka i rječnike opisuje [Metodologija](../metodologija.html). Godina 2026. nije potpuna.

---

## Tonalitet i emocionalne oznake

Analiza razlikuje dvije jezične mjere. Prva pokazuje je li rječnik teksta pozitivniji ili negativniji. Druga je glavna emocionalna oznaka prema leksikonu lilaHR. Nazivi emocija opisuju riječi u tekstu. Ne mjere emocionalno stanje autora ili publike.

### Tonalitet prema temi i emociji

Grafikon prikazuje spojeve tema i glavnih emocionalnih oznaka koji imaju više od tri teksta u uzorku. Boja svakog polja pokazuje prosječni tonalitet. Plavo označava pozitivnije, a crveno negativnije vrijednosti.

<p class="figure-question"><strong>Pitanje.</strong> Kako se prosječni tonalitet razlikuje među temama i emocijama?</p>
<p class="figure-card__takeaway"><strong>Nalaz.</strong> Razlike se pojavljuju u oba smjera, a ispisane vrijednosti omogućuju čitanje bez oslanjanja na boju.</p>

```{r}
#| label: plot-emotion-heatmap
#| fig-width: 10
#| fig-height: 6.5
#| column: page
#| fig-alt: "Prikaz tema i emocionalnih oznaka. Svako polje ispisuje prosječni tonalitet, a boja daje dodatni znak."
#| fig-cap: "Prosječni tonalitet prema spoju glavne teme i emocionalne oznake. Prikazani su spojevi s više od tri dokumenta."

create_emotion_heatmap <- function(data = heatmap_data, label_size = 3.5,
                                   legend_position = "right", split_panels = FALSE) {
  plot <- ggplot(data, aes(x = dominant_emotion, y = dominant_topic, fill = avg_sentiment)) +
    geom_tile(color = dk_col$paper, linewidth = 0.5) +
    geom_text(aes(label = round(avg_sentiment, 2)), size = label_size, color = dk_col$ink) +
    scale_fill_digikat_diverging(name = "Prosj. tonalitet") +
    scale_y_discrete(labels = digikat_topic_label) +
    theme_digikat_map(base_size = 14) +
    theme(
      axis.text.x = element_text(angle = 45, hjust = 1),
      legend.position = legend_position
    ) +
    labs(
      title = "Tonalitet prema temi i emociji",
      subtitle = "Boja polja prikazuje prosječni tonalitet unutar spoja oznaka",
      x = "Dominantna emocionalna kategorija",
      y = "Dominantna tematska kategorija"
    )

  if (split_panels) {
    plot <- plot +
      facet_wrap(~ emotion_panel, ncol = 1, scales = "free_x") +
      scale_y_discrete(
        labels = function(value) str_wrap(digikat_topic_label(value), 23)
      ) +
      guides(
        fill = guide_colorbar(
          title.position = "top",
          barwidth = grid::unit(8, "lines"),
          barheight = grid::unit(0.65, "lines")
        )
      ) +
      theme(
        strip.text = element_text(hjust = 0),
        legend.box = "vertical",
        legend.box.just = "left"
      ) +
      labs(x = "", y = "")
  }

  plot
}

plot_emotion_heatmap <- create_emotion_heatmap()
emotion_levels <- unique(as.character(heatmap_data$dominant_emotion))
emotion_panel_lookup <- tibble::tibble(
  dominant_emotion = emotion_levels,
  emotion_panel_number = ceiling(seq_along(emotion_levels) * 3 / length(emotion_levels))
)
heatmap_mobile_data <- heatmap_data %>%
  mutate(dominant_emotion = as.character(dominant_emotion)) %>%
  left_join(emotion_panel_lookup, by = "dominant_emotion") %>%
  mutate(
    emotion_panel = factor(
      paste0("Emocionalne oznake · ", emotion_panel_number, "/3"),
      levels = paste0("Emocionalne oznake · ", 1:3, "/3")
    ),
    dominant_emotion = factor(dominant_emotion, levels = emotion_levels)
  )
plot_emotion_heatmap_mobile <- create_emotion_heatmap(
  data = heatmap_mobile_data,
  label_size = 4.3,
  legend_position = "bottom",
  split_panels = TRUE
)

digikat_render_map_plot(
  plot_emotion_heatmap,
  plot_emotion_heatmap_mobile,
  mobile_height = 28
)
```

```{r}
#| label: evidence-emotion-tonality
#| output: asis
digikat_chart_evidence(
  "diskurs-emotion-tonality",
  paste0("Prosjek prilagođen broju tekstova najpozitivniji je za oznake ", fmt_list(positive_emotions), ". Najnegativniji je za oznake ", fmt_list(negative_emotions), "."),
  "diskurs_files/figure-html/plot-emotion-heatmap-1.svg",
  "Prosječni tonalitet prema tematskim i emocionalnim oznakama"
)
```

Prosječni tonalitet razlikuje se među emocionalnim oznakama i temama. Kada se uzme u obzir broj tekstova, najpozitivniji prosjek imaju oznake `r fmt_list(positive_emotions)`. Najnegativniji prosjek imaju `r fmt_list(negative_emotions)`. Najširi raspon među emocijama bilježe teme `r fmt_topics(widest_topics)`. To su opisne razlike u uzorku. Tonalitet i emocije izvedeni su iz riječi. Grafikon zato ne pokazuje namjeru autora ni učinak teksta na publiku.

---

## Relativni indeks konflikta

Gustoća konfliktnog rječnika pokazuje broj podudaranja na tisuću riječi. Takve su riječi češće u nekim temama i izvorima. RIK zato uspoređuje opaženu gustoću s prosjekom izvora i teme. Pozitivan RIK znači više konfliktnog rječnika od očekivanja. Negativan RIK znači manje. Mjera ne razlikuje citat od riječi autora. Ne mjeri agresivnost osobe ili medija.

### Izvori prema konfliktnom rječniku

Grafikon prikazuje `r nrow(media_strategy_data)` izvora s najviše tekstova među onima koji imaju više od 20 objava u uzorku. Vodoravna os pokazuje prosječnu gustoću konfliktnog rječnika. Okomita os pokazuje koliko se RIK mijenja među tekstovima. Veličina točke označava broj tekstova. Grafikon ne dijeli izvore u unaprijed zadane skupine.

<p class="figure-question"><strong>Pitanje.</strong> Koji se izvori razlikuju po gustoći konfliktnog rječnika i po tome koliko se RIK mijenja?</p>
<p class="figure-card__takeaway"><strong>Nalaz.</strong> Visoka prosječna gustoća i velika promjenjivost nisu isto svojstvo. Izvori zato zauzimaju različite položaje.</p>

```{r}
#| label: plot-rci-strategy
#| fig-width: 10
#| fig-height: 7
#| column: page
#| fig-alt: "Izvori su prikazani prema prosječnoj gustoći konfliktnog rječnika i prema tome koliko se RIK mijenja. Točke imaju izravne nazive, a veličina prikazuje broj dokumenata."
#| fig-cap: "Izvori prema gustoći konfliktnog rječnika i promjenjivosti Relativnog indeksa konflikta. Položaj ne određuje motiv izvora."
#| warning: false
#| message: false

create_rci_strategy_plot <- function(label_size = 3.5, legend_position = "right") {
  ggplot(media_strategy_data, aes(x = avg_cli, y = rci_sd, size = n_articles)) +
    geom_jitter(color = dk_col$accent, alpha = 0.7, width = 0.01, height = 0.01) +
    geom_text_repel(aes(label = FROM), size = label_size, max.overlaps = 15) +
    scale_x_log10(labels = scales::number_format(accuracy = 0.1, decimal.mark = ",")) +
    scale_y_log10(labels = scales::number_format(accuracy = 0.1, decimal.mark = ",")) +
    scale_size_continuous(range = c(3, 12), name = "Broj članaka") +
    theme_digikat_map(base_size = 14) +
    theme(legend.position = legend_position) +
    labs(
      title = "Profili izvora prema konfliktnom rječniku",
      subtitle = paste0(nrow(media_strategy_data), " izvora s najviše uzorkovanih tekstova. Položaj opisuje riječi, a ne motive izvora"),
      x = "Prosječna gustoća konfliktnog rječnika (logaritamska skala)",
      y = "Standardna devijacija Relativnog indeksa konflikta (logaritamska skala)"
    )
}

plot_rci_strategy <- create_rci_strategy_plot()
plot_rci_strategy_mobile <- create_rci_strategy_plot(
  label_size = 4.2,
  legend_position = "bottom"
)

digikat_render_map_plot(
  plot_rci_strategy,
  plot_rci_strategy_mobile,
  mobile_height = 8
)
```

```{r}
#| label: evidence-source-conflict
#| output: asis
digikat_chart_evidence(
  "diskurs-source-conflict",
  paste0("Najvišu prosječnu gustoću konfliktnog rječnika imaju ", fmt_list(high_cli_sources), ". Indeks RIK najviše se mijenja kod izvora ", fmt_list(variable_sources), "."),
  "diskurs_files/figure-html/plot-rci-strategy-1.svg",
  "Izvori prema konfliktnom rječniku i promjenama među tekstovima"
)
```

Najvišu prosječnu gustoću konfliktnog rječnika imaju `r fmt_list(high_cli_sources)`. Najnižu imaju `r fmt_list(low_cli_sources)`. RIK se najviše mijenja kod izvora `r fmt_list(variable_sources)`. Poredak obuhvaća samo tekstove iz uzorka. Ne pokazuje zašto izvor bira određene riječi, kakvu uređivačku politiku ima ni pokušava li povećati angažman.

---

## Teme koje se pojavljuju zajedno

Mreža povezuje teme koje se pojavljuju u istim tekstovima. Izgled veze opisuje tekstove u kojima se taj par tema pojavljuje.

Boja veze pokazuje prosječni zbroj prema leksikonu CroSentilex Gold. Plavo označava pozitivniji, a crveno negativniji zbroj. Taj zbroj ovisi o duljini teksta pa vrijednosti nisu izravno usporedive. Deblja veza znači viši prosječni RIK. Manje prozirna veza temelji se na više tekstova. Položaj tema služi samo preglednosti.

<p class="figure-question"><strong>Pitanje.</strong> Kako se uz veze među temama raspoređuju učestalost, tonalitet i RIK?</p>
<p class="figure-card__takeaway"><strong>Nalaz.</strong> Najčešće veze nemaju nužno najvišu vrijednost RIK. Vrsta crte pokazuje tonalitet i bez boje.</p>

```{r}
#| label: plot-network
#| fig-width: 10
#| fig-height: 7.5
#| column: page
#| fig-alt: "Mreža tema koje se pojavljuju zajedno. Debljina veze prikazuje prosječni RIK, prozirnost broj tekstova, a puna ili isprekidana crta smjer tonaliteta."
#| fig-cap: "Teme koje se pojavljuju zajedno uz prosječni RIK i tonalitet. Vrsta crte i boja zajedno označavaju smjer tonaliteta."
#| warning: false
#| message: false

set.seed(123)
graph_plot_data <- graph_data %>%
  mutate(tonalitet_smjer = ifelse(avg_sentiment >= 0, "Pozitivniji", "Negativniji"))

create_discourse_network <- function(label_size = 3.4, legend_position = "right") {
  plot <- graph_from_data_frame(graph_plot_data, directed = FALSE) %>%
    ggraph(layout = "kk") +
    geom_edge_fan(
      aes(
        color = avg_sentiment,
        width = avg_rci,
        alpha = n,
        linetype = tonalitet_smjer
      ),
      arrow = NULL
    ) +
    geom_node_point(color = dk_col$accent, size = 8) +
    geom_node_text(
      aes(label = str_wrap(digikat_topic_label(name), 15)),
      repel = TRUE,
      color = dk_col$ink,
      size = label_size,
      lineheight = 0.95,
      box.padding = 0.4,
      point.padding = 0.25,
      force = 1.6,
      max.overlaps = Inf,
      seed = 123
    ) +
    scale_edge_color_gradient2(
      low = dk_col$neg, mid = dk_col$neutral, high = dk_col$pos, midpoint = 0,
      name="Prosječni CroSentilex Gold\nzbroj"
    ) +
    scale_edge_width(
      range = c(0.8, 3.2),
      name="Prosječni RIK"
    ) +
    scale_edge_alpha(
      range = c(0.18, 0.78),
      guide = "none"
    ) +
    scale_edge_linetype_manual(
      values = c("Negativniji" = "22", "Pozitivniji" = "solid"),
      name = "Smjer tonaliteta"
    ) +
    # Nazivi čvorova na rubu mreže inače se režu na granici panela.
    scale_x_continuous(expand = expansion(mult = 0.2)) +
    scale_y_continuous(expand = expansion(mult = 0.2)) +
    theme_digikat_map_void(base_size = 14) +
    theme(legend.position = legend_position) +
    labs(
      title = "Teme koje se pojavljuju zajedno",
      subtitle = "Vrsta crte i boja prikazuju tonalitet. Debljina prikazuje RIK, a prozirnost broj tekstova."
    )

  if (identical(legend_position, "bottom")) {
    plot <- plot +
      theme(legend.box = "vertical", legend.box.just = "left")
  }

  plot
}

plot_discourse_network <- create_discourse_network()
plot_discourse_network_mobile <- create_discourse_network(
  label_size = 4.2,
  legend_position = "bottom"
)

digikat_render_map_plot(
  plot_discourse_network,
  plot_discourse_network_mobile,
  mobile_height = 9
)
```

```{r}
#| label: evidence-discourse-network
#| output: asis
digikat_chart_evidence(
  "diskurs-topic-network",
  paste0("Najviši prosječni RIK imaju parovi ", fmt_list(highest_rik_pairs), ". Najviše dokumenata podupire veze ", fmt_list(most_observed_pairs), "."),
  "diskurs_files/figure-html/plot-network-1.svg",
  "Tematske veze prema učestalosti, tonalitetu i RIK-u"
)
```

Najviši prosječni RIK imaju parovi `r fmt_list(highest_rik_pairs)`. Najviše tekstova podupire veze `r fmt_list(most_observed_pairs)`. Ta se dva poretka ne moraju podudarati. Česta veza ne mora imati visok RIK. Mreža opisuje teme koje se pojavljuju zajedno. Ne dokazuje postojanje odvojenih svjetova, smjer utjecaja ni prijenos atmosfere među temama.

## Glavni nalazi

Analiza pokazuje tri obrasca. Prosječni tonalitet mijenja se ovisno o temi i emocionalnoj oznaci. Izvori se razlikuju po gustoći konfliktnog rječnika i po tome koliko se RIK mijenja. Iz tih razlika nije moguće zaključiti njihovu strategiju ili namjeru. Parovi tema razlikuju se po učestalosti, tonalitetu i vrijednosti RIK. Mreža pokazuje postupne razlike, a ne unaprijed zadanu podjelu prostora.

Rezultati ovise o automatskim tematskim oznakama, rječnicima i uzorku. Rijetke parove tema koje podupire malo tekstova treba čitati posebno oprezno.

Za uredništvo je važan nalaz da oštrina rječnika ovisi o izvoru i temi. Isti izvor može pisati mirno o jednoj temi i oštro o drugoj. Vlastiti ton zato je korisnije pratiti po temama nego kroz jedan ukupni prosjek.

Sljedeća mapa [Fokus na događaje](događaji.html) prati dnevna odstupanja i dva odabrana slučaja.
