---
title: "Atmosfera diskursa — emocionalna i konfliktna mapa katoličkog digitalnog prostora (2021.–2026.)"
subtitle: "Emocije i tonalitet diskursa"
date: last-modified
categories: ["Atmosfera diskursa", "Tonalitet", "Emocije"]
---

```{r}
#| label: setup
#| include: false

# Globalne postavke
knitr::opts_chunk$set(
  echo = FALSE,
  message = FALSE,
  warning = FALSE,
  fig.width = 14,
  fig.height = 9,
  dpi = 200
)
```

```{r}
#| label: libraries
#| include: false

# Učitavanje paketa potrebnih samo za prikaz već validiranih sažetaka
library(scales)
library(dplyr)
library(stringr)
library(ggplot2)
source("../../R/theme_digikat.R")
library(ggraph)
library(igraph)
library(ggrepel)
```

```{r}
#| label: load-page-summary
#| include: false

# Teški izračuni nad stratificiranim uzorkom izvode se jednom skriptom
# R/05_page_summaries.R. Stranica čita samo provjerene ulaze za grafikone.
source("../../R/lib/page_summaries.R", encoding = "UTF-8")
digikat_load_page_summary(
  "../../data/page-ready/diskurs.rds",
  "diskurs",
  envir = environment()
)

# Grafikoni ove mape crtaju se iz pripremljenih agregata. Provjera prekida render ako oni nisu
# izgrađeni iz aktualnog službenog korpusa (data/digikat_corpus.rds).
source("../../R/lib/digikat_paths.R", encoding = "UTF-8")
mf <- digikat_page_corpus("../..")
n_objava <- digikat_hr_int(mf$corpus$rows)
raspon <- paste0(mf$corpus$year_min, ".–", mf$corpus$year_max, ".")
nlp_mf <- jsonlite::fromJSON("../../data/nlp/manifest.json", simplifyVector = TRUE)
sample_n <- nlp_mf$pages$diskurs$sample_rows
sample_target <- 100 * nlp_mf$parameters$page_proportions$diskurs

fmt_list <- function(x) {
  x <- unique(as.character(x))
  if (length(x) == 0) return("")
  if (length(x) == 1) return(x)
  paste0(paste(x[-length(x)], collapse = ", "), " i ", x[length(x)])
}

fmt_topics <- function(x) fmt_list(unname(digikat_topic_label(x)))

emotion_summary <- heatmap_data |>
  filter(is.finite(avg_sentiment), is.finite(n_articles), n_articles > 0) |>
  group_by(dominant_emotion) |>
  summarise(
    avg_sentiment = weighted.mean(avg_sentiment, n_articles),
    n_articles = sum(n_articles),
    .groups = "drop"
  ) |>
  arrange(desc(avg_sentiment))

positive_emotions <- head(emotion_summary$dominant_emotion, 2)
negative_emotions <- head(rev(emotion_summary$dominant_emotion), 2)

topic_tonal_range <- heatmap_data |>
  filter(is.finite(avg_sentiment)) |>
  group_by(dominant_topic) |>
  summarise(tonal_range = diff(range(avg_sentiment)), .groups = "drop") |>
  arrange(desc(tonal_range))

widest_topics <- head(topic_tonal_range$dominant_topic, 2)
high_cli_sources <- media_strategy_data |> arrange(desc(avg_cli)) |> slice_head(n = 3) |> pull(FROM)
low_cli_sources <- media_strategy_data |> arrange(avg_cli) |> slice_head(n = 3) |> pull(FROM)
variable_sources <- media_strategy_data |> arrange(desc(rci_sd)) |> slice_head(n = 3) |> pull(FROM)

pair_label <- function(item1, item2) {
  paste0(unname(digikat_topic_label(item1)), " — ", unname(digikat_topic_label(item2)))
}

highest_rik_pairs <- graph_data |>
  arrange(desc(avg_rci)) |>
  slice_head(n = 3) |>
  transmute(label = pair_label(item1, item2)) |>
  pull(label)

most_observed_pairs <- graph_data |>
  arrange(desc(n)) |>
  slice_head(n = 3) |>
  transmute(label = pair_label(item1, item2)) |>
  pull(label)
```

## Uvod u analizu emocionalne i konfliktne strukture diskursa

<div class="metric-grid">
<div class="metric-card">
<div class="metric-value">`r length(c("CroSentilex", "CroSentilex Gold", "lilaHR"))`</div>
<div class="metric-label">Leksikona tonaliteta</div>
</div>
<div class="metric-card">
<div class="metric-value">`r length(setdiff(unique(heatmap_data$dominant_emotion), "Neutralno"))`</div>
<div class="metric-label">Emocionalnih kategorija (lilaHR)</div>
</div>
<div class="metric-card">
<div class="metric-value">`r digikat_hr_int(sample_n)`</div>
<div class="metric-label">Dokumenata u uzorku</div>
</div>
<div class="metric-card">
<div class="metric-value">`r raspon`</div>
<div class="metric-label">Razdoblje</div>
</div>
</div>

Nakon kartografiranja [aktera i platformi](mapa.html) te identifikacije [tematskih](mapa_stats.html) kategorija, ova treća analitička mapa — **Atmosfera diskursa** — opisuje kako se u odabranom uzorku zajedno pojavljuju tematske kategorije, leksički tonalitet, emocionalne oznake i konfliktni rječnik. Riječ je o automatiziranim leksičkim mjerama: one opisuju riječi u tekstu, ali same ne utvrđuju namjeru autora, reakciju publike ni komunikacijsku strategiju. Analitički okvir strukturiran je u tri komponente.

Prva komponenta spaja leksički tonalitet i dominantnu emocionalnu kategoriju. Druga je **Relativni indeks konflikta (RIK)**, odnosno razlika između opažene gustoće konfliktnog rječnika i očekivanja izvedenog iz prosjeka izvora i teme. Treća je mreža supojavljivanja tematskih kategorija. Analiza polazi od `r n_objava` objava, a provodi se na `r digikat_hr_int(sample_n)` dokumenata: ciljanom `r format(sample_target, decimal.mark = ",")`-postotnom stratificiranom uzorku po godini i platformi među objavama s više od 100 znakova, bez TikToka. Godina 2026. nepotpuna je.

::: {.callout-warning}
## Promjena metode prikupljanja (oko 2024.) — oprez pri vremenskim usporedbama

Korpus objedinjuje dva toka prikupljanja koji se smjenjuju u srpnju 2024., uz kratko tehničko preklapanje od 1. do 4. srpnja. Stratifikacija po platformi ne uklanja promjenu početnog obuhvata. Dobavljačev zapis od veljače do svibnja 2024. nema tekst, pa u korpusu nema objava iz tih mjeseci. Objedinjene osnovne vrijednosti i međugodišnje usporedbe zato miješaju dva različito prikupljena razdoblja. Razlike prije i poslije 2024. treba tumačiti uvjetovano tokom prikupljanja, a ne nužno kao stvaran pomak u atmosferi diskursa.
:::

---

## Tonalitet i emocionalne oznake

Analiza razlikuje dvije leksičke dimenzije. Prva je pozitivna ili negativna obojenost teksta prema rječnicima tonaliteta. Druga je dominantna emocionalna kategorija prema leksikonu lilaHR. Nazivi emocija označavaju prevladavajuće leksičke tragove u tekstu; nisu mjera emocionalnog stanja autora ili publike.

### Matrica tonaliteta i emocionalnih kategorija

Sljedeća vizualizacija prikazuje opažene kombinacije tematskih i dominantnih emocionalnih kategorija koje imaju više od tri teksta u uzorku. Boja svake ćelije označava njihov prosječni leksički tonalitet. Plave nijanse označavaju pozitivnije, a crvene negativnije vrijednosti.

```{r}
#| label: plot-emotion-heatmap
#| fig-width: 14
#| fig-height: 9

ggplot(heatmap_data, aes(x = dominant_emotion, y = dominant_topic, fill = avg_sentiment)) +
  geom_tile(color = dk_col$paper, linewidth = 0.5) +
  geom_text(aes(label = round(avg_sentiment, 2)), size = 5.5, color = dk_col$ink) +
  scale_fill_digikat_diverging(name = "Prosj. tonalitet") +
  scale_y_discrete(labels = digikat_topic_label) +
  theme_digikat(base_size = 24) +
  theme(axis.text.x = element_text(angle = 45, hjust = 1)) +
  labs(
    title = "Matrica tonaliteta prema tematskim i emocionalnim kategorijama",
    subtitle = "Boja ćelije predstavlja prosječni leksički tonalitet unutar kombinacije oznaka",
    x = "Dominantna emocionalna kategorija",
    y = "Dominantna tematska kategorija"
  )
```

Matrica pokazuje da se prosječni leksički tonalitet razlikuje i među emocionalnim oznakama i među temama. Ponderirano brojem tekstova, najpozitivniji prosjek imaju oznake `r fmt_list(positive_emotions)`, a najnegativniji `r fmt_list(negative_emotions)`. Najširi raspon vrijednosti između emocionalnih oznaka bilježe teme `r fmt_topics(widest_topics)`. To su opisne razlike unutar uzorka. Budući da su i tonalitet i emocija izvedeni iz rječnika riječi, matrica ne može pokazati je li autor namjerno odabrao okvir niti kakav je učinak tekst imao na publiku.

---

## Relativni indeks konflikta kao kontekstualno prilagođena metrika

Gustoća konfliktnog rječnika broj je rječničkih podudaranja na tisuću tokena i ovisi o kontekstu: riječi povezane sa sukobom očekivanije su u nekim temama i izvorima nego u drugima. RIK zato od opažene gustoće oduzima očekivanu vrijednost, definiranu kao jednak ponder prosjeka izvora i prosjeka teme. Pozitivan RIK znači više takvih riječi od tog očekivanja, a negativan manje. Mjera ne razlikuje citat od autorskog glasa i nije mjera agresivnosti osobe ili medija.

### Profili izvora prema konfliktnom rječniku

Sljedeći grafikon opisuje `r nrow(media_strategy_data)` izvora s najviše tekstova među izvorima koji imaju više od 20 uzorkovanih objava. Horizontalna os prikazuje njihovu prosječnu gustoću konfliktnog rječnika, a vertikalna standardnu devijaciju RIK-a među tekstovima. Veličina točke označava broj tekstova u uzorku. Grafikon nema unaprijed zadane kvadrante ni kategorije strategije.

```{r}
#| label: plot-rci-strategy
#| fig-width: 14
#| fig-height: 10
#| warning: false
#| message: false

ggplot(media_strategy_data, aes(x = avg_cli, y = rci_sd, size = n_articles)) +
  geom_jitter(color = dk_col$accent, alpha = 0.7, width = 0.01, height = 0.01) +
  geom_text_repel(aes(label = FROM), size = 5.5, max.overlaps = 15) +
  scale_x_log10(labels = scales::number_format(accuracy = 0.1, decimal.mark = ",")) +
  scale_y_log10(labels = scales::number_format(accuracy = 0.1, decimal.mark = ",")) +
  scale_size_continuous(range = c(3, 12), name = "Broj članaka") +
  theme_digikat(base_size = 24) +
  labs(
    title = "Profili izvora prema konfliktnom rječniku",
    subtitle = paste0(nrow(media_strategy_data), " izvora s najviše uzorkovanih tekstova; položaj je opisna, a ne motivacijska mjera"),
    x = "Prosječna gustoća konfliktnog rječnika (logaritamska skala)",
    y = "Standardna devijacija Relativnog indeksa konflikta (logaritamska skala)"
  )
```

Najvišu prosječnu gustoću konfliktnog rječnika među prikazanim izvorima imaju `r fmt_list(high_cli_sources)`, a najnižu `r fmt_list(low_cli_sources)`. Najveću varijabilnost RIK-a imaju `r fmt_list(variable_sources)`. Ti se poretci odnose samo na uzorkovane tekstove koji su ušli u ovu analizu. Ne pokazuju zašto izvor upotrebljava određene riječi, pripada li izvor određenom uredničkom tipu ni pokušava li povećati angažman.

---

## Mreža tematskih supojavljivanja, tonaliteta i RIK-a

Mreža sažima parove tematskih kategorija koje se pojavljuju u istim tekstovima. Vizualne karakteristike veze opisuju prosjek tekstova u kojima se par pojavljuje.

Boja veze označava prosječni ne-normalizirani CroSentilex-Gold zbroj u tekstovima, gdje plave nijanse označavaju pozitivniju leksičku bilancu, a crvene negativniju. Za razliku od matrice iznad, taj je zbroj osjetljiv na duljinu teksta i vrijednosti nisu izravno usporedive. Debljina veze označava prosječni RIK: deblje veze imaju višu relativnu zastupljenost konfliktnog rječnika. Prozirnost veze označava broj tekstova na kojima se prosjek temelji. Položaj čvorova služi čitljivosti mreže i nema samostalno sadržajno značenje.

```{r}
#| label: plot-network
#| fig-width: 16
#| fig-height: 12
#| warning: false
#| message: false

set.seed(123)
graph_from_data_frame(graph_data, directed = FALSE) %>%
  ggraph(layout = "fr") +
    geom_edge_fan(
      aes(
        color = avg_sentiment,
        width = avg_rci,
        alpha = n
      ),
      arrow = NULL
    ) +
    geom_node_point(color = dk_col$accent, size = 12) +
    geom_node_text(
      aes(label = str_wrap(digikat_topic_label(name), 15)),
      color = dk_col$ink,
      size = 6
    ) +
    scale_edge_color_gradient2(
      low = dk_col$neg, mid = dk_col$neutral, high = dk_col$pos, midpoint = 0,
      name="Prosječni CroSentilex-Gold\nzbroj"
    ) +
    scale_edge_width(
      range = c(1, 5),
      name="Prosječni RIK"
    ) +
    scale_edge_alpha(
      range = c(0.3, 1),
      name = "Broj tekstova"
    ) +
    theme_digikat_void(base_size = 24) +
    labs(
      title = "Mreža tematskih supojavljivanja, tonaliteta i RIK-a",
      subtitle = "Boja veze = CroSentilex-Gold zbroj | Debljina = prosječni RIK | Prozirnost = broj tekstova"
    )
```

U novim sažecima najviši prosječni RIK imaju parovi `r fmt_list(highest_rik_pairs)`. Najviše uzorkovanih tekstova podupire veze `r fmt_list(most_observed_pairs)`. Ta dva poretka ne moraju se podudarati: često opažena veza nije nužno veza s najvišom relativnom zastupljenošću konfliktnog rječnika. Mreža je deskriptivna mapa supojavljivanja, pa bez zasebnog modela ne dokazuje postojanje dvaju diskursnih “svjetova”, smjer utjecaja među temama ni prelijevanje atmosfere.

## Sinteza nalaza i zaključci

Tri se opisna nalaza izdvajaju. Prvo, prosječni tonalitet u uzorku mijenja se kroz kombinacije teme i dominantne emocionalne oznake. Drugo, izvori se razlikuju i po prosječnoj gustoći konfliktnog rječnika i po varijabilnosti RIK-a, ali iz tih položaja nije moguće zaključiti njihovu strategiju ili namjeru. Treće, parovi tema razlikuju se po učestalosti, tonalitetu i relativnoj zastupljenosti konfliktnog rječnika; mreža prikazuje kontinuirane razlike, a ne unaprijed zadanu podjelu prostora.

Rezultati ovise o automatskoj tematskoj klasifikaciji, leksikonima i stratificiranom uzorku. Osobito su oprezno potrebni rijetki parovi tema i usporedbe preko promjene prikupljanja 2024. Sljedeća mapa, [Fokus na događaje](događaji.html), premješta pogled na dnevna odstupanja i dvije ograničene studije slučaja.
