---
title: "Fokus na događaje (2021.–2026.)"
subtitle: "Dnevna odstupanja volumena, konfliktnog rječnika i tonaliteta u uzorku"
date: last-modified
categories: ["Događaji", "Dinamika", "Tonalitet"]
---

```{r}
#| label: setup
#| include: false

# Globalne postavke
knitr::opts_chunk$set(
  echo = FALSE,
  message = FALSE,
  warning = FALSE,
  fig.width = 14,
  fig.height = 10,
  dpi = 350
)
```

```{r}
#| label: libraries
#| include: false

# Učitavanje paketa potrebnih samo za prikaz već validiranih sažetaka
library(scales)
library(patchwork)
library(dplyr)
library(tidytext)
library(stringr)
library(ggplot2)
source("../../R/theme_digikat.R")
library(forcats)
```

```{r}
#| label: data-preparation
#| include: false

# Teški izračuni nad stratificiranim uzorkom izvode se jednom skriptom
# R/05_page_summaries.R. Stranica čita samo provjerene ulaze za grafikone i tablice.
source("../../R/lib/page_summaries.R", encoding = "UTF-8")
digikat_load_page_summary(
  "../../data/page-ready/dogadjaji.rds",
  "dogadjaji",
  envir = environment()
)

# Grafikoni ove mape crtaju se iz pripremljenih agregata. Provjera prekida render ako oni nisu
# izgrađeni iz aktualnog službenog korpusa (data/digikat_corpus.rds).
source("../../R/lib/digikat_paths.R", encoding = "UTF-8")
source("../../R/lib/digikat_hr.R", encoding = "UTF-8")
mf <- digikat_page_corpus("../..")
n_objava <- digikat_hr_int(mf$corpus$rows)
raspon <- paste0(mf$corpus$year_min, ".–", mf$corpus$year_max, ".")
nlp_mf <- jsonlite::fromJSON("../../data/nlp/manifest.json", simplifyVector = TRUE)
sample_n <- nlp_mf$pages$dogadjaji$sample_rows

fmt_list <- function(x) {
  x <- unique(as.character(x))
  if (length(x) == 0) return("")
  if (length(x) == 1) return(x)
  paste0(paste(x[-length(x)], collapse = ", "), " i ", x[length(x)])
}

fmt_hr_date <- function(x) {
  paste0(as.integer(format(x, "%d")), ". ", as.integer(format(x, "%m")), ". ", format(x, "%Y"), ".")
}

fmt_pct1 <- function(x) {
  paste0(format(100 * x, digits = 1, nsmall = 1, decimal.mark = ","), " %")
}

spike_threshold_z <- 3
top_volume_dates <- volume_spike_dates |>
  arrange(desc(z_score_volume)) |>
  slice_head(n = 3) |>
  pull(date) |>
  fmt_hr_date()
top_cli_dates <- cli_spike_dates |>
  arrange(desc(z_score_cli)) |>
  slice_head(n = 3) |>
  pull(date) |>
  fmt_hr_date()

event_date_uskrs <- as.Date("2022-04-17")
easter_peak <- daily_duhovnost_dynamics |>
  filter(is.finite(duhovnost_share)) |>
  slice_max(duhovnost_share, n = 1, with_ties = FALSE)
easter_day <- daily_duhovnost_dynamics |>
  filter(date == event_date_uskrs) |>
  slice_head(n = 1)
easter_peak_n <- spikes_detected_z |>
  filter(date == easter_peak$date) |>
  pull(n_articles)
easter_day_n <- spikes_detected_z |>
  filter(date == event_date_uskrs) |>
  pull(n_articles)
easter_observed_days <- nrow(daily_duhovnost_dynamics)
easter_sentiment_range <- range(daily_duhovnost_dynamics$avg_sentiment, na.rm = TRUE)
easter_cli_range <- range(daily_duhovnost_dynamics$avg_cli, na.rm = TRUE)

stepinac_years <- sort(unique(top_associated_words_final$year))
stepinac_year_text <- fmt_list(stepinac_years)
stepinac_terms <- top_associated_words_final |>
  group_by(year) |>
  slice_max(total_cooccurrences, n = 5, with_ties = FALSE) |>
  summarise(terms = paste(lemma, collapse = ", "), .groups = "drop") |>
  mutate(label = paste0(year, ".: ", terms)) |>
  pull(label) |>
  paste(collapse = "; ")
```

## Uvod u dinamičku analizu

Kada pažnja naraste i što je pokrene? Nakon što su prethodne faze mapirale [aktere i platforme](mapa.html), [tematske](mapa_stats.html) kategorije te [emocionalnu i konfliktnu atmosferu](diskurs.html), ova zadnja analitička mapa — **Fokus na događaje** — promatra dnevne promjene. Odgovara na istraživačko pitanje Q4 o tome što se s temama i tonom dogodi kada se nešto važno dogodi. Ona označava neuobičajene dane i zatim opisuje dva ograničena slučaja: razdoblje oko Uskrsa 2022. i dostupne godišnje presjeke leksičkog okruženja Alojzija Stepinca.

Prvi postupak ispituje koji dani snažno odstupaju od godišnjeg prosjeka volumena ili konfliktnog rječnika. Drugi prati udio jedne teme, tonalitet i konfliktni rječnik u prozoru oko unaprijed odabranog blagdana. Treći uspoređuje imenice i pridjeve u dokumentima s imenom Stepinca u godinama za koje uzorak daje primjere. Ni jedan od tih postupaka sam ne utvrđuje uzrok odstupanja.

Mjereno je na dijelu korpusa od `r digikat_hr_count(mf$corpus$rows, "objava")`, na `r digikat_hr_count(sample_n, "dokument")`. Veličina i način izvlačenja tog uzorka opisani su u [Metodologiji](../metodologija.html). Gustoća konfliktnog rječnika znači broj podudaranja s rječnikom na tisuću riječi. Godina 2026. nepotpuna je, a dnevne vrijednosti osjetljive su na mali broj uzorkovanih tekstova.

<div class="metric-grid">
<div class="metric-card">
<div class="metric-value">`r digikat_hr_int(sample_n)`</div>
<div class="metric-label">Dokumenata u uzorku</div>
</div>
<div class="metric-card">
<div class="metric-value">`r nrow(volume_spike_dates)`</div>
<div class="metric-label">Vrhova volumena</div>
</div>
<div class="metric-card">
<div class="metric-value">`r nrow(cli_spike_dates)`</div>
<div class="metric-label">Vrhova konfliktnog rječnika</div>
</div>
<div class="metric-card">
<div class="metric-value">`r raspon`</div>
<div class="metric-label">Razdoblje analize</div>
</div>
</div>

---

## Digitalni seizmograf za označavanje neuobičajenih dana

Digitalni seizmograf jednostavan je postupak detekcije anomalija u dnevnim nizovima. Za svaki dan računa se z-vrijednost, odnosno broj standardnih devijacija kojim dnevna vrijednost odstupa od prosjeka svoje godine. Standardizacija unutar godine umanjuje razliku u razinama između godina, ali ne uklanja promjenu obuhvata prikupljanja ni nestabilnost dana s malo tekstova.

Označavaju se dva tipa anomalija. Vrh volumena dan je s brojem objava većim od godišnjeg prosjeka za više od `r spike_threshold_z` standardne devijacije. Vrh konfliktnog rječnika primjenjuje isti prag na dnevni prosjek te mjere. Prag nije 99. percentil i dva se kriterija čitaju odvojeno: velik volumen ne znači nužno visok konfliktni rječnik.

```{r}
#| label: standardized-anomaly-detection

# Vizualizacija standardiziranih vrijednosti
p_volume_z <- ggplot(spikes_detected_z, aes(x = date, y = z_score_volume)) +
  geom_line(color = dk_col$faint) +
  geom_point(data = filter(spikes_detected_z, is_volume_spike), color = dk_col$alert, size = 5) +
  geom_hline(yintercept = spike_threshold_z, linetype = "dashed", color = dk_col$alert) +
  theme_digikat(base_size = 24) +
  labs(
    title = "Anomalije u volumenu objava (Standardizirano odstupanje)",
    y = "Odstupanje od godišnjeg prosjeka (u standardnim devijacijama)",
    x = ""
  )

p_cli_z <- ggplot(spikes_detected_z, aes(x = date, y = z_score_cli)) +
  geom_line(color = dk_col$faint) +
  geom_point(data = filter(spikes_detected_z, is_cli_spike), color = dk_col$alert, size = 5) +
  geom_hline(yintercept = spike_threshold_z, linetype = "dashed", color = dk_col$alert) +
  theme_digikat(base_size = 24) +
  labs(
    title = "Anomalije u gustoći konfliktnog rječnika (standardizirano odstupanje)",
    y = "Odstupanje od godišnjeg prosjeka (u standardnim devijacijama)",
    x = "Datum"
  )
```

### Dani ekstremnog volumena medijske produkcije

```{r}
knitr::kable(volume_spike_dates, caption = "Rangiranje datuma prema Z scoreu volumena objava.")
```

### Dani ekstremne gustoće konfliktnog rječnika

```{r}
knitr::kable(cli_spike_dates, caption = "Rangiranje datuma prema z-vrijednosti gustoće konfliktnog rječnika.")
```

```{r}
#| fig-width: 14
#| fig-height: 8
p_volume_z
```

```{r}
#| fig-width: 14
#| fig-height: 8
p_cli_z
```

Crvene točke označavaju `r nrow(volume_spike_dates)` dana s vrhom volumena i `r nrow(cli_spike_dates)` dana s vrhom konfliktnog rječnika. Tri najveća odstupanja volumena padaju na `r fmt_list(top_volume_dates)`, a tri najveća odstupanja konfliktnog rječnika na `r fmt_list(top_cli_dates)`. Tablice daju potpune popise i veličinu odstupanja.

To su statističke zastavice, a ne automatski prepoznati događaji. Za tvrdnju o preciznosti trebalo bi unaprijed definirati neovisan popis događaja te izračunati koliko je označenih i neoznačenih dana pravilno klasificirano. Takva validacija ovdje nije provedena. Povezivanje pojedinog vrha s blagdanom, izborima ili drugim događajem zato zahtijeva naknadnu provjeru sadržaja objava toga dana.

---

## Tematski prozor oko Uskrsa 2022.

Kao unaprijed odabrana studija slučaja uzima se Uskrs 2022., slavljen 17. travnja. Kalendarski prozor obuhvaća 29 dana, ali uzorak sadrži podatke za `r easter_observed_days` dana. Analiza ne uspoređuje Uskrs sa zasebnim uzorkom političkih ili drugih događaja.

Prikaz prati tematsku kategoriju Duhovnost i liturgija u prozoru od 14 dana prije i poslije blagdana. Linija predstavlja udio ove teme u ukupnom dnevnom uzorku. Veličina točke predstavlja prosječnu gustoću konfliktnog rječnika, a boja prosječni leksički tonalitet.

```{r}
#| label: event-seismograph-uskrs
#| fig-height: 12
#| fig-width: 14
#| message: false

ggplot(daily_duhovnost_dynamics, aes(x = date, y = duhovnost_share)) +
  geom_line(color = dk_col$faint, linewidth=1.2) +
  geom_point(aes(size = avg_cli, color = avg_sentiment)) +
  geom_vline(xintercept = event_date_uskrs, linetype = "dashed", color = dk_col$ink, linewidth=1) +
  scale_y_continuous(labels = percent_format(decimal.mark = ",")) +
  scale_color_digikat_diverging(name="Prosječni tonalitet") +
  scale_size_continuous(range = c(3, 14), name="Gustoća konfliktnog rječnika") +
  theme_digikat(base_size = 24) +
  labs(
    title = "Tematski prozor oko Uskrsa 2022.",
    subtitle = "Linija = udio teme | Veličina točke = konfliktni rječnik | Boja točke = leksički tonalitet",
    x = "Datum", y = "Udio teme Duhovnost i Liturgija u dnevnom diskursu"
  )
```

### Opis prozora oko Uskrsa 2022.

Udio teme **Duhovnost i liturgija** najveći je `r fmt_hr_date(easter_peak$date)` i tada iznosi `r fmt_pct1(easter_peak$duhovnost_share)`, ali nazivnik su samo `r easter_peak_n` uzorkovana dokumenta. Na sam Uskrs iznosi `r fmt_pct1(easter_day$duhovnost_share)` među `r easter_day_n` dokumenta. Prosječni leksički tonalitet tijekom prozora kreće se od `r format(easter_sentiment_range[1], digits = 2, decimal.mark = ",")` do `r format(easter_sentiment_range[2], digits = 2, decimal.mark = ",")`, a prosječna gustoća konfliktnog rječnika od `r format(easter_cli_range[1], digits = 2, decimal.mark = ",")` do `r format(easter_cli_range[2], digits = 2, decimal.mark = ",")`.

Grafikon tako pokazuje kada se tema u uzorku pojačava i kako se dvije leksičke mjere kreću oko datuma blagdana. Ne pokazuje medijsku pažnju cijele populacije objava, osjećaje publike ni “potpis” svih liturgijskih događaja. Za takvu generalizaciju trebalo bi analizirati više unaprijed odabranih liturgijskih i neliturgijskih događaja istim postupkom.

---

## Usporedba dostupnih godišnjih leksičkih okruženja Alojzija Stepinca

Zadnji dio mape uspoređuje dostupne godišnje presjeke imenica i pridjeva u dokumentima koji spominju *Stepinca*, u bilo kojem obliku te riječi. Grafikon ne mjeri neposrednu blizinu riječi, ne klasificira stav prema Stepincu niti rekonstruira cjelovite narative.

Postupak broji imenice i pridjeve u dokumentima koji spominju *Stepinca* i mjeri prosječni tonalitet tih dokumenata. Uzorak daje presjeke za godine `r stepinac_year_text`. Grafikon je zato usporedba dostupnih presjeka, a ne potpuna longitudinalna serija.

```{r}
#| label: narrative-biography-robust
#| fig-height: 12
#| fig-width: 14

ggplot(top_associated_words_final, aes(x = total_cooccurrences, y = reorder_within(lemma, total_cooccurrences, year), fill = avg_sentiment)) +
  geom_col() +
  scale_y_reordered() +
  scale_fill_digikat_diverging(name="Prosječni leksički\ntonalitet tekstova") +
  facet_wrap(~ year, scales = "free_y") +
  theme_digikat(base_size = 24) +
  theme(strip.text = element_text(face = "bold", size = 18)) +
  labs(
    title = "Dostupna godišnja leksička okruženja Alojzija Stepinca",
    subtitle = paste0("Dostupne godine: ", stepinac_year_text, "; boja stupca prikazuje prosječni tonalitet tekstova"),
    x = "Broj pojavljivanja u dokumentima koji spominju Stepinca", y = "Leksička jedinica"
  )
```

**Interpretacija dostupnih godišnjih presjeka**

Pet najučestalijih prikazanih riječi u dokumentima po dostupnoj godini jesu: `r stepinac_terms`. Razlike se čitaju opisno. Promjena riječi između presjeka nije sama po sebi promjena “narativa”, a bez potpunijeg namjenskog uzorka nije moguće pouzdano utvrditi smjer ni kontinuitet promjene.

## Sinteza nalaza

Ova mapa daje tri ograničena rezultata. Dnevni postupak označio je `r nrow(volume_spike_dates)` vrhova volumena i `r nrow(cli_spike_dates)` vrhova konfliktnog rječnika, ali njihov događajni sadržaj tek treba ručno validirati. Prozor oko Uskrsa opisuje kretanje teme Duhovnost i liturgija te leksičkih mjera u jednom slučaju, bez usporedne skupine drugih događaja. Presjeci o Stepincu pokazuju dostupna leksička okruženja, ali ne čine kontinuiranu vremensku seriju.

Sljedeći korak za ozbiljan događajni model bio bi unaprijed registriran popis događaja, odvojeni skup za provjeru, minimalan broj tekstova po danu i procjena preciznosti i odziva. Tek bi takav dizajn omogućio tvrdnje o pouzdanom automatskom prepoznavanju ili predviđanju događaja.

Ono što je i ovako vidljivo korisno je za planiranje. Najveći vrhovi pažnje vezani su uz datume koji se znaju unaprijed, a ne uz prijepore, pa se najveći dio godišnje pažnje može predvidjeti kalendarom. Tko planira objave, iz toga vidi koji su termini unaprijed zasićeni, a koji su slobodni.
