---
title: "Fokus na događaje (2021.–2026.)"
subtitle: "Dnevna odstupanja volumena, konfliktnog rječnika i tonaliteta u uzorku"
description: "Fokus na događaje označava neuobičajene dane te opisuje prozor oko Uskrsa 2022. i dostupna leksička okruženja Alojzija Stepinca."
date-modified: 2026-08-24
data-cutoff: 2026-06-11
status: "Preliminarno"
schema-type: "Article"
categories: ["Događaji", "Dinamika", "Tonalitet"]
filters:
  - ../../assets/filters/lazy-images.lua
---

```{r}
#| label: setup
#| include: false

# Globalne postavke
knitr::opts_chunk$set(
  echo = FALSE,
  message = FALSE,
  warning = FALSE,
  fig.width = 10,
  fig.height = 7,
  dev = "svglite",
  dpi = 120
)
```

```{r}
#| label: libraries
#| include: false

# Učitavanje paketa potrebnih samo za prikaz već validiranih sažetaka
library(scales)
library(patchwork)
library(dplyr)
library(tidytext)
library(stringr)
library(ggplot2)
source("../../R/theme_digikat.R")
source("../../R/lib/digikat_charts.R", encoding = "UTF-8")
library(forcats)
```

```{r}
#| label: data-preparation
#| include: false

# Teški izračuni nad stratificiranim uzorkom izvode se jednom skriptom
# R/05_page_summaries.R. Stranica čita samo provjerene ulaze za grafikone i tablice.
source("../../R/lib/page_summaries.R", encoding = "UTF-8")
digikat_load_page_summary(
  "../../data/page-ready/dogadjaji.rds",
  "dogadjaji",
  envir = environment()
)

# Grafikoni ove mape crtaju se iz pripremljenih agregata. Provjera prekida render ako oni nisu
# izgrađeni iz aktualnog službenog korpusa (data/digikat_corpus.rds).
source("../../R/lib/digikat_paths.R", encoding = "UTF-8")
source("../../R/lib/digikat_hr.R", encoding = "UTF-8")
mf <- digikat_page_corpus("../..")
n_objava <- digikat_hr_int(mf$corpus$rows)
raspon <- paste0(mf$corpus$year_min, ".–", mf$corpus$year_max, ".")
data_cutoff_hr <- digikat_hr_date(mf$corpus$date_max)
nlp_mf <- jsonlite::fromJSON("../../data/nlp/manifest.json", simplifyVector = TRUE)
sample_n <- nlp_mf$pages$dogadjaji$sample_rows

fmt_list <- function(x) {
  x <- unique(as.character(x))
  if (length(x) == 0) return("")
  if (length(x) == 1) return(x)
  paste0(paste(x[-length(x)], collapse = ", "), " i ", x[length(x)])
}

fmt_hr_date <- function(x) {
  paste0(as.integer(format(x, "%d")), ". ", as.integer(format(x, "%m")), ". ", format(x, "%Y"), ".")
}

fmt_pct1 <- function(x) {
  paste0(format(100 * x, digits = 1, nsmall = 1, decimal.mark = ","), " %")
}

spike_threshold_z <- 3
top_volume_dates <- volume_spike_dates |>
  arrange(desc(z_score_volume)) |>
  slice_head(n = 3) |>
  pull(date) |>
  fmt_hr_date()
top_cli_dates <- cli_spike_dates |>
  arrange(desc(z_score_cli)) |>
  slice_head(n = 3) |>
  pull(date) |>
  fmt_hr_date()

event_date_uskrs <- as.Date("2022-04-17")
easter_peak <- daily_duhovnost_dynamics |>
  filter(is.finite(duhovnost_share)) |>
  slice_max(duhovnost_share, n = 1, with_ties = FALSE)
easter_day <- daily_duhovnost_dynamics |>
  filter(date == event_date_uskrs) |>
  slice_head(n = 1)
easter_peak_n <- spikes_detected_z |>
  filter(date == easter_peak$date) |>
  pull(n_articles)
easter_day_n <- spikes_detected_z |>
  filter(date == event_date_uskrs) |>
  pull(n_articles)
easter_observed_days <- nrow(daily_duhovnost_dynamics)
easter_sentiment_range <- range(daily_duhovnost_dynamics$avg_sentiment, na.rm = TRUE)
easter_cli_range <- range(daily_duhovnost_dynamics$avg_cli, na.rm = TRUE)

stepinac_years <- sort(unique(top_associated_words_final$year))
stepinac_year_text <- fmt_list(stepinac_years)
stepinac_terms <- top_associated_words_final |>
  group_by(year) |>
  slice_max(total_cooccurrences, n = 5, with_ties = FALSE) |>
  summarise(terms = paste(lemma, collapse = ", "), .groups = "drop") |>
  mutate(label = paste0(year, ".: ", terms)) |>
  pull(label) |>
  paste(collapse = "; ")
```

## Uvod u dinamičku analizu

<div class="freshness-strip" aria-label="Svježina Fokusa na događaje">
  <span class="freshness-strip__item"><span class="freshness-strip__label">Ažurirano</span><span class="freshness-strip__value">24. kolovoza 2026.</span></span>
  <span class="freshness-strip__item"><span class="freshness-strip__label">Podaci zaključno s</span><span class="freshness-strip__value">`r data_cutoff_hr`</span></span>
  <span class="freshness-strip__item"><span class="freshness-strip__label">Status</span><span class="status status--preliminary">Preliminarno</span></span>
</div>

::: {.summary-60}
<span class="summary-60__label">Sažetak u 60 sekundi</span>

Mapa prelazi s dugoročnih obrazaca na neuobičajene dane i dva ograničena slučaja.

- Z-vrijednosti označavaju dane neuobičajenog volumena ili konfliktnog rječnika.
- Prozor oko Uskrsa 2022. pokazuje dnevno kretanje teme Duhovnost i liturgija.
- Presjeci o Stepincu prikazuju dostupne leksičke jedinice, a ne cjelovitu vremensku seriju.

Može se zaključiti koji dani i leksički presjeci odstupaju unutar uzorka. Ne može se automatski odrediti uzrok odstupanja, namjera autora ili događaj koji ga je proizveo. Ograničenja dnevnih vrijednosti opisana su u [Metodologiji](../metodologija.html#method-text-analysis).
:::

Kada pažnja naraste i što je pokrene? Nakon što su prethodne faze mapirale [aktere i platforme](mapa.html), [tematske](mapa_stats.html) kategorije te [emocionalnu i konfliktnu atmosferu](diskurs.html), dnevne promjene promatra zadnja analitička mapa **Fokus na događaje**. Ona odgovara na istraživačko pitanje Q4 o tome što se s temama i tonom dogodi kada se nešto važno dogodi. Označava neuobičajene dane i zatim opisuje dva ograničena slučaja, razdoblje oko Uskrsa 2022. i dostupne godišnje presjeke leksičkog okruženja Alojzija Stepinca.

Prvi postupak ispituje koji dani snažno odstupaju od godišnjeg prosjeka volumena ili konfliktnog rječnika. Drugi prati udio jedne teme, tonalitet i konfliktni rječnik u prozoru oko unaprijed odabranog blagdana. Treći uspoređuje imenice i pridjeve u dokumentima s imenom Stepinca u godinama za koje uzorak daje primjere. Ni jedan od tih postupaka sam ne utvrđuje uzrok odstupanja.

Mjereno je na dijelu korpusa od `r digikat_hr_count(mf$corpus$rows, "objava")`, na `r digikat_hr_count(sample_n, "dokument")`. Veličina i način izvlačenja tog uzorka opisani su u [Metodologiji](../metodologija.html). Gustoća konfliktnog rječnika znači broj podudaranja s rječnikom na tisuću riječi. Godina 2026. nepotpuna je, a dnevne vrijednosti osjetljive su na mali broj uzorkovanih tekstova.

<div class="metric-grid">
<div class="metric-card">
<div class="metric-value">`r digikat_hr_int(sample_n)`</div>
<div class="metric-label">Dokumenata u uzorku</div>
</div>
<div class="metric-card">
<div class="metric-value">`r nrow(volume_spike_dates)`</div>
<div class="metric-label">Vrhova volumena</div>
</div>
<div class="metric-card">
<div class="metric-value">`r nrow(cli_spike_dates)`</div>
<div class="metric-label">Vrhova konfliktnog rječnika</div>
</div>
<div class="metric-card">
<div class="metric-value">`r raspon`</div>
<div class="metric-label">Razdoblje analize</div>
</div>
</div>

---

## Digitalni seizmograf za označavanje neuobičajenih dana

Digitalni seizmograf jednostavan je postupak detekcije anomalija u dnevnim nizovima. Za svaki dan računa se z-vrijednost, odnosno broj standardnih devijacija kojim dnevna vrijednost odstupa od prosjeka svoje godine. Standardizacija unutar godine umanjuje razliku u razinama između godina, ali ne uklanja nestabilnost dana s malo uzorkovanih tekstova.

Označavaju se dva tipa anomalija. Vrh volumena dan je s brojem objava većim od godišnjeg prosjeka za više od `r spike_threshold_z` standardne devijacije. Vrh konfliktnog rječnika primjenjuje isti prag na dnevni prosjek te mjere. Prag nije 99. percentil i dva se kriterija čitaju odvojeno, jer velik volumen ne znači nužno visok konfliktni rječnik.

```{r}
#| label: standardized-anomaly-detection

# Vizualizacija standardiziranih vrijednosti
p_volume_z <- ggplot(spikes_detected_z, aes(x = date, y = z_score_volume)) +
  geom_line(color = dk_col$faint) +
  geom_point(
    data = filter(spikes_detected_z, is_volume_spike),
    shape = 24, color = dk_col$alert, fill = dk_col$paper, stroke = 1.1, size = 3.6
  ) +
  geom_hline(yintercept = spike_threshold_z, linetype = "dashed", color = dk_col$alert) +
  theme_digikat(base_size = 24) +
  labs(
    title = "Anomalije u volumenu objava (Standardizirano odstupanje)",
    y = "Odstupanje od godišnjeg prosjeka (u standardnim devijacijama)",
    x = ""
  )

p_cli_z <- ggplot(spikes_detected_z, aes(x = date, y = z_score_cli)) +
  geom_line(color = dk_col$faint) +
  geom_point(
    data = filter(spikes_detected_z, is_cli_spike),
    shape = 24, color = dk_col$alert, fill = dk_col$paper, stroke = 1.1, size = 3.6
  ) +
  geom_hline(yintercept = spike_threshold_z, linetype = "dashed", color = dk_col$alert) +
  theme_digikat(base_size = 24) +
  labs(
    title = "Anomalije u gustoći konfliktnog rječnika (standardizirano odstupanje)",
    y = "Odstupanje od godišnjeg prosjeka (u standardnim devijacijama)",
    x = "Datum"
  )
```

### Dani neuobičajenog volumena

<p class="figure-question"><strong>Pitanje.</strong> Koji dani odstupaju od godišnjeg prosjeka broja objava za više od tri standardne devijacije?</p>
<p class="figure-card__takeaway"><strong>Nalaz.</strong> Trokuti označavaju rijetke vrhove volumena, ali ne određuju događaj koji ih je proizveo.</p>

```{r}
#| label: plot-volume-anomalies
#| fig-width: 10
#| fig-height: 5.5
#| fig-alt: "Dnevna z-vrijednost volumena objava. Trokuti označavaju dane iznad praga od tri standardne devijacije, koji je prikazan isprekidanom crtom."
#| fig-cap: "Dnevna standardizirana odstupanja volumena objava. Trokuti označavaju dane iznad praga od tri standardne devijacije."
p_volume_z
```

```{r}
#| label: evidence-volume-anomalies
#| output: asis
digikat_chart_evidence(
  "dogadjaji-volume-anomalies",
  paste0("Označeno je ", nrow(volume_spike_dates), " dana neuobičajenog volumena. Najveća odstupanja padaju na ", fmt_list(top_volume_dates), "."),
  "događaji_files/figure-html/plot-volume-anomalies-1.svg",
  "Dani iznad praga neuobičajenog volumena",
  table_data = volume_spike_dates,
  table_note = "Tablica prikazuje označene dane. CSV sadrži cijeli dnevni niz korišten u grafikonu."
)
```

### Dani neuobičajene gustoće konfliktnog rječnika

<p class="figure-question"><strong>Pitanje.</strong> Koji dani odstupaju od godišnjeg prosjeka gustoće konfliktnog rječnika za više od tri standardne devijacije?</p>
<p class="figure-card__takeaway"><strong>Nalaz.</strong> Vrhovi konfliktnog rječnika ne podudaraju se nužno s vrhovima volumena.</p>

```{r}
#| label: plot-conflict-anomalies
#| fig-width: 10
#| fig-height: 5.5
#| fig-alt: "Dnevna z-vrijednost gustoće konfliktnog rječnika. Trokuti označavaju dane iznad praga od tri standardne devijacije."
#| fig-cap: "Dnevna standardizirana odstupanja gustoće konfliktnog rječnika. Trokuti označavaju dane iznad praga od tri standardne devijacije."
p_cli_z
```

```{r}
#| label: evidence-conflict-anomalies
#| output: asis
digikat_chart_evidence(
  "dogadjaji-conflict-anomalies",
  paste0("Označeno je ", nrow(cli_spike_dates), " dana neuobičajene gustoće konfliktnog rječnika. Najveća odstupanja padaju na ", fmt_list(top_cli_dates), "."),
  "događaji_files/figure-html/plot-conflict-anomalies-1.svg",
  "Dani iznad praga neuobičajenog konfliktnog rječnika",
  table_data = cli_spike_dates,
  table_note = "Tablica prikazuje označene dane. CSV sadrži cijeli dnevni niz korišten u grafikonu."
)
```

Crvene točke označavaju `r nrow(volume_spike_dates)` dana s vrhom volumena i `r nrow(cli_spike_dates)` dana s vrhom konfliktnog rječnika. Tri najveća odstupanja volumena padaju na `r fmt_list(top_volume_dates)`, a tri najveća odstupanja konfliktnog rječnika na `r fmt_list(top_cli_dates)`. Tablice daju potpune popise i veličinu odstupanja.

To su statističke zastavice, a ne automatski prepoznati događaji. Za tvrdnju o preciznosti trebalo bi unaprijed definirati neovisan popis događaja te izračunati koliko je označenih i neoznačenih dana pravilno klasificirano. Takva validacija ovdje nije provedena. Povezivanje pojedinog vrha s blagdanom, izborima ili drugim događajem zato zahtijeva naknadnu provjeru sadržaja objava toga dana.

---

## Tematski prozor oko Uskrsa 2022.

Kao unaprijed odabrana studija slučaja uzima se Uskrs 2022., slavljen 17. travnja. Kalendarski prozor obuhvaća 29 dana, ali uzorak sadrži podatke za `r easter_observed_days` dana. Analiza ne uspoređuje Uskrs sa zasebnim uzorkom političkih ili drugih događaja.

Prikaz prati tematsku kategoriju Duhovnost i liturgija u prozoru od 14 dana prije i poslije blagdana. Tri odvojena panela prikazuju njezin udio u dnevnom uzorku, prosječnu gustoću konfliktnog rječnika i prosječni leksički tonalitet.

<p class="figure-question"><strong>Pitanje.</strong> Kako se oko Uskrsa 2022. kreću udio teme, konfliktni rječnik i tonalitet?</p>
<p class="figure-card__takeaway"><strong>Nalaz.</strong> Tri odvojena panela pokazuju da se pokazatelji ne kreću jednako i da se nijedan ne može čitati kao potpuni „potpis" događaja.</p>

```{r}
#| label: event-seismograph-uskrs
#| fig-height: 8
#| fig-width: 10
#| message: false
#| fig-alt: "Tri usklađena dnevna panela oko Uskrsa 2022. prikazuju udio teme Duhovnost i liturgija, gustoću konfliktnog rječnika i prosječni tonalitet. Okomita crta označava Uskrs."
#| fig-cap: "Dnevni udio teme Duhovnost i liturgija, prosječna gustoća konfliktnog rječnika i leksički tonalitet u prozoru oko Uskrsa 2022."

easter_share_plot <- ggplot(daily_duhovnost_dynamics, aes(x = date, y = duhovnost_share)) +
  geom_line(color = dk_col$accent, linewidth = 1) +
  geom_point(color = dk_col$accent, size = 2) +
  geom_vline(xintercept = event_date_uskrs, linetype = "dashed", color = dk_col$ink) +
  scale_y_continuous(labels = percent_format(decimal.mark = ",")) +
  theme_digikat(base_size = 14) +
  labs(x = NULL, y = "Udio teme")

easter_conflict_plot <- ggplot(daily_duhovnost_dynamics, aes(x = date, y = avg_cli)) +
  geom_line(color = dk_col$neg, linewidth = 1) +
  geom_point(color = dk_col$neg, shape = 17, size = 2) +
  geom_vline(xintercept = event_date_uskrs, linetype = "dashed", color = dk_col$ink) +
  theme_digikat(base_size = 14) +
  labs(x = NULL, y = "Konfliktni rječnik")

easter_sentiment_plot <- ggplot(daily_duhovnost_dynamics, aes(x = date, y = avg_sentiment)) +
  geom_hline(yintercept = 0, color = dk_col$faint) +
  geom_line(color = dk_col$pos, linewidth = 1) +
  geom_point(color = dk_col$pos, shape = 15, size = 2) +
  geom_vline(xintercept = event_date_uskrs, linetype = "dashed", color = dk_col$ink) +
  theme_digikat(base_size = 14) +
  labs(x = "Datum", y = "Tonalitet")

easter_plot <- (easter_share_plot / easter_conflict_plot / easter_sentiment_plot) +
  plot_annotation(
    title = "Tematski prozor oko Uskrsa 2022.",
    subtitle = "Isprekidana okomita crta označava Uskrs. Svaki pokazatelj ima zasebnu os."
  )

print(easter_plot)
```

```{r}
#| label: evidence-easter-window
#| output: asis
digikat_chart_evidence(
  "dogadjaji-easter-window",
  paste0("Udio teme najviši je ", fmt_hr_date(easter_peak$date), ". Dnevni tonalitet i konfliktni rječnik ne kreću se istim obrascem."),
  "događaji_files/figure-html/event-seismograph-uskrs-1.svg",
  "Dnevni pokazatelji u prozoru oko Uskrsa 2022."
)
```

### Opis prozora oko Uskrsa 2022.

Udio teme **Duhovnost i liturgija** najveći je `r fmt_hr_date(easter_peak$date)` i tada iznosi `r fmt_pct1(easter_peak$duhovnost_share)`, ali nazivnik su samo `r easter_peak_n` uzorkovana dokumenta. Na sam Uskrs iznosi `r fmt_pct1(easter_day$duhovnost_share)` među `r easter_day_n` dokumenta. Prosječni leksički tonalitet tijekom prozora kreće se od `r format(easter_sentiment_range[1], digits = 2, decimal.mark = ",")` do `r format(easter_sentiment_range[2], digits = 2, decimal.mark = ",")`, a prosječna gustoća konfliktnog rječnika od `r format(easter_cli_range[1], digits = 2, decimal.mark = ",")` do `r format(easter_cli_range[2], digits = 2, decimal.mark = ",")`.

Grafikon tako pokazuje kada se tema u uzorku pojačava i kako se dvije leksičke mjere kreću oko datuma blagdana. Ne pokazuje medijsku pažnju cijele populacije objava, osjećaje publike ni “potpis” svih liturgijskih događaja. Za takvu generalizaciju trebalo bi analizirati više unaprijed odabranih liturgijskih i neliturgijskih događaja istim postupkom.

---

## Usporedba dostupnih godišnjih leksičkih okruženja Alojzija Stepinca

Zadnji dio mape uspoređuje dostupne godišnje presjeke imenica i pridjeva u dokumentima koji spominju *Stepinca*, u bilo kojem obliku te riječi. Grafikon ne mjeri neposrednu blizinu riječi, ne klasificira stav prema Stepincu niti rekonstruira cjelovite narative.

Postupak broji imenice i pridjeve u dokumentima koji spominju *Stepinca* i mjeri prosječni tonalitet tih dokumenata. Uzorak daje presjeke za godine `r stepinac_year_text`. Grafikon je zato usporedba dostupnih presjeka, a ne potpuna longitudinalna serija.

<p class="figure-question"><strong>Pitanje.</strong> Koje se leksičke jedinice najčešće pojavljuju u dostupnim godišnjim presjecima tekstova o Stepincu?</p>
<p class="figure-card__takeaway"><strong>Nalaz.</strong> Najčešće riječi razlikuju se među dostupnim godinama, ali praznine onemogućuju tvrdnju o kontinuiranoj promjeni narativa.</p>

```{r}
#| label: narrative-biography-robust
#| fig-height: 8
#| fig-width: 10
#| fig-alt: "Fasetirani stupci prikazuju najčešće leksičke jedinice u dostupnim godišnjim presjecima tekstova koji spominju Stepinca. Na svakom stupcu ispisan je prosječni tonalitet."
#| fig-cap: "Najčešće leksičke jedinice u dostupnim godišnjim presjecima dokumenata koji spominju Alojzija Stepinca. Ispisana vrijednost i boja prikazuju prosječni tonalitet tekstova."

ggplot(top_associated_words_final, aes(x = total_cooccurrences, y = reorder_within(lemma, total_cooccurrences, year), fill = avg_sentiment)) +
  geom_col() +
  geom_text(
    aes(label = format(round(avg_sentiment, 2), decimal.mark = ",", nsmall = 2)),
    hjust = -0.1, size = 3, color = dk_col$ink
  ) +
  expand_limits(x = max(top_associated_words_final$total_cooccurrences) * 1.12) +
  scale_y_reordered() +
  scale_fill_digikat_diverging(name="Prosječni leksički\ntonalitet tekstova") +
  facet_wrap(~ year, scales = "free_y") +
  theme_digikat(base_size = 24) +
  theme(strip.text = element_text(face = "bold", size = 18)) +
  labs(
    title = "Dostupna godišnja leksička okruženja Alojzija Stepinca",
    subtitle = paste0("Dostupne godine: ", stepinac_year_text, "; boja stupca prikazuje prosječni tonalitet tekstova"),
    x = "Broj pojavljivanja u dokumentima koji spominju Stepinca", y = "Leksička jedinica"
  )
```

```{r}
#| label: evidence-stepinac-terms
#| output: asis
digikat_chart_evidence(
  "dogadjaji-stepinac-terms",
  paste0("Dostupni su presjeci za godine ", stepinac_year_text, ". Razlike među riječima ne čine kontinuiranu vremensku seriju."),
  "događaji_files/figure-html/narrative-biography-robust-1.svg",
  "Leksičke jedinice u dostupnim godišnjim presjecima o Stepincu"
)
```

**Interpretacija dostupnih godišnjih presjeka**

Pet najučestalijih prikazanih riječi u dokumentima po dostupnoj godini jesu `r stepinac_terms`. Razlike se čitaju opisno. Promjena riječi između presjeka nije sama po sebi promjena “narativa”, a bez potpunijeg namjenskog uzorka nije moguće pouzdano utvrditi smjer ni kontinuitet promjene.

## Sinteza nalaza

Ova mapa daje tri ograničena rezultata. Dnevni postupak označio je `r nrow(volume_spike_dates)` vrhova volumena i `r nrow(cli_spike_dates)` vrhova konfliktnog rječnika, ali njihov događajni sadržaj tek treba ručno validirati. Prozor oko Uskrsa opisuje kretanje teme Duhovnost i liturgija te leksičkih mjera u jednom slučaju, bez usporedne skupine drugih događaja. Presjeci o Stepincu pokazuju dostupna leksička okruženja, ali ne čine kontinuiranu vremensku seriju.

Sljedeći korak za ozbiljan događajni model bio bi unaprijed registriran popis događaja, odvojeni skup za provjeru, minimalan broj tekstova po danu i procjena preciznosti i odziva. Tek bi takav dizajn omogućio tvrdnje o pouzdanom automatskom prepoznavanju ili predviđanju događaja.

Ono što je i ovako vidljivo korisno je za planiranje. Najveći vrhovi pažnje vezani su uz datume koji se znaju unaprijed, a ne uz prijepore, pa se najveći dio godišnje pažnje može predvidjeti kalendarom. Tko planira objave, iz toga vidi koji su termini unaprijed zasićeni, a koji su slobodni.
