---
title: "Fokus na događaje (2021.–2026.)"
subtitle: "Dani kada se volumen ili konfliktni rječnik ističu"
description: "Fokus na događaje označava neuobičajene dane te opisuje razdoblje oko Uskrsa 2022. i riječi u tekstovima o Alojziju Stepincu."
date-modified: 2026-08-25
data-cutoff: 2026-06-11
status: "Preliminarno"
schema-type: "Article"
categories: ["Događaji", "Dinamika", "Tonalitet"]
body-classes: map-page
filters:
  - ../../assets/filters/lazy-images.lua
---

```{r}
#| label: setup
#| include: false

# Shared export settings for all five analytical maps.
source("../../R/lib/digikat_charts.R", encoding = "UTF-8")
digikat_map_setup()
```

```{r}
#| label: libraries
#| include: false

# Učitavanje paketa potrebnih samo za prikaz već validiranih sažetaka
library(scales)
library(patchwork)
library(dplyr)
library(tidytext)
library(stringr)
library(ggplot2)
source("../../R/theme_digikat.R")
theme_set(theme_digikat_map())
library(forcats)
```

```{r}
#| label: data-preparation
#| include: false

# Teški izračuni nad stratificiranim uzorkom izvode se jednom skriptom
# R/05_page_summaries.R. Stranica čita samo provjerene ulaze za grafikone i tablice.
source("../../R/lib/page_summaries.R", encoding = "UTF-8")
digikat_load_page_summary(
  "../../data/page-ready/dogadjaji.rds",
  "dogadjaji",
  envir = environment()
)

# Grafikoni ove mape crtaju se iz pripremljenih agregata. Provjera prekida render ako oni nisu
# izgrađeni iz aktualnog službenog korpusa (data/digikat_corpus.rds).
source("../../R/lib/digikat_paths.R", encoding = "UTF-8")
source("../../R/lib/digikat_hr.R", encoding = "UTF-8")
mf <- digikat_page_corpus("../..")
n_objava <- digikat_hr_int(mf$corpus$rows)
raspon <- paste0(mf$corpus$year_min, ".–", mf$corpus$year_max, ".")
data_cutoff_hr <- digikat_hr_date(mf$corpus$date_max)
nlp_mf <- jsonlite::fromJSON("../../data/nlp/manifest.json", simplifyVector = TRUE)
sample_n <- nlp_mf$pages$dogadjaji$sample_rows

fmt_list <- function(x) {
  x <- unique(as.character(x))
  if (length(x) == 0) return("")
  if (length(x) == 1) return(x)
  paste0(paste(x[-length(x)], collapse = ", "), " i ", x[length(x)])
}

fmt_hr_date <- function(x) {
  paste0(as.integer(format(x, "%d")), ". ", as.integer(format(x, "%m")), ". ", format(x, "%Y"), ".")
}

fmt_pct1 <- function(x) {
  paste0(format(100 * x, digits = 1, nsmall = 1, decimal.mark = ","), " %")
}

spike_threshold_z <- 3
top_volume_dates <- volume_spike_dates |>
  arrange(desc(z_score_volume)) |>
  slice_head(n = 3) |>
  pull(date) |>
  fmt_hr_date()
top_cli_dates <- cli_spike_dates |>
  arrange(desc(z_score_cli)) |>
  slice_head(n = 3) |>
  pull(date) |>
  fmt_hr_date()

event_date_uskrs <- as.Date("2022-04-17")
easter_peak <- daily_duhovnost_dynamics |>
  filter(is.finite(duhovnost_share)) |>
  slice_max(duhovnost_share, n = 1, with_ties = FALSE)
easter_day <- daily_duhovnost_dynamics |>
  filter(date == event_date_uskrs) |>
  slice_head(n = 1)
easter_peak_n <- spikes_detected_z |>
  filter(date == easter_peak$date) |>
  pull(n_articles)
easter_day_n <- spikes_detected_z |>
  filter(date == event_date_uskrs) |>
  pull(n_articles)
easter_observed_days <- nrow(daily_duhovnost_dynamics)
easter_sentiment_range <- range(daily_duhovnost_dynamics$avg_sentiment, na.rm = TRUE)
easter_cli_range <- range(daily_duhovnost_dynamics$avg_cli, na.rm = TRUE)

stepinac_years <- sort(unique(top_associated_words_final$year))
stepinac_year_text <- fmt_list(stepinac_years)
stepinac_terms <- top_associated_words_final |>
  group_by(year) |>
  slice_max(total_cooccurrences, n = 5, with_ties = FALSE) |>
  summarise(terms = paste(lemma, collapse = ", "), .groups = "drop") |>
  mutate(label = paste0("U ", year, ". godini pojavljuju se ", terms)) |>
  pull(label) |>
  paste(collapse = ". ")
```

## Kada se dnevni obrazac promijeni

<div class="freshness-strip" aria-label="Svježina Fokusa na događaje">
  <span class="freshness-strip__item"><span class="freshness-strip__label">Ažurirano</span><span class="freshness-strip__value">24. kolovoza 2026.</span></span>
  <span class="freshness-strip__item"><span class="freshness-strip__label">Podaci zaključno s</span><span class="freshness-strip__value">`r data_cutoff_hr`</span></span>
  <span class="freshness-strip__item"><span class="freshness-strip__label">Status</span><span class="status status--preliminary">Preliminarno</span></span>
</div>

::: {.summary-60}
<span class="summary-60__label">Sažetak</span>

Mapa prelazi s dugoročnih obrazaca na pojedine dane i dva odabrana slučaja. Standardizirane vrijednosti označavaju dane s neuobičajenim volumenom ili konfliktnim rječnikom. Prozor oko Uskrsa 2022. prati temu Duhovnost i liturgija. Presjeci o Stepincu prikazuju dostupne riječi, ali ne čine potpunu vremensku seriju.

Podaci pokazuju koji se dani i godišnji presjeci ističu u uzorku. Ne mogu sami otkriti uzrok, namjeru autora ni događaj koji je izazvao promjenu. Ograničenja dnevnih vrijednosti opisuje [Metodologija](../metodologija.html#method-text-analysis).
:::

Kada pažnja naraste i što je može pokrenuti? Nakon pregleda [aktera i platformi](mapa.html), [tema](mapa_stats.html) i [atmosfere diskursa](diskurs.html), **Fokus na događaje** promatra dnevne promjene. Mapa odgovara na istraživačko pitanje Q4 o promjeni tema i tona kada se dogodi nešto važno. Označava neuobičajene dane i opisuje dva slučaja. Prvi je razdoblje oko Uskrsa 2022. Drugi su dostupni godišnji presjeci riječi u tekstovima o Alojziju Stepincu.

Prvi postupak traži dane koji snažno odstupaju od godišnjeg prosjeka volumena ili konfliktnog rječnika. Drugi prati jednu temu, tonalitet i konfliktni rječnik oko unaprijed odabranog blagdana. Treći uspoređuje imenice i pridjeve u tekstovima koji spominju Stepinca. Nijedan postupak sam ne utvrđuje uzrok promjene.

Analiza obuhvaća `r digikat_hr_count(sample_n, "dokument")` iz korpusa od `r digikat_hr_count(mf$corpus$rows, "objava")`. Odabir uzorka opisuje [Metodologija](../metodologija.html). Gustoća konfliktnog rječnika pokazuje broj podudaranja na tisuću riječi. Godina 2026. nije potpuna. Dnevni rezultat može biti nestabilan kada je za taj dan uzorkovano malo tekstova.

<div class="metric-grid">
<div class="metric-card">
<div class="metric-value">`r digikat_hr_int(sample_n)`</div>
<div class="metric-label">Dokumenata u uzorku</div>
</div>
<div class="metric-card">
<div class="metric-value">`r nrow(volume_spike_dates)`</div>
<div class="metric-label">Vrhova volumena</div>
</div>
<div class="metric-card">
<div class="metric-value">`r nrow(cli_spike_dates)`</div>
<div class="metric-label">Vrhova konfliktnog rječnika</div>
</div>
<div class="metric-card">
<div class="metric-value">`r raspon`</div>
<div class="metric-label">Razdoblje analize</div>
</div>
</div>

---

## Dani koji odstupaju od godišnjeg prosjeka

Za svaki dan računa se koliko standardnih devijacija odstupa od prosjeka svoje godine. Tako se lakše uspoređuju godine s različitim razinama. Postupak ipak ostaje osjetljiv na dane s malo tekstova u uzorku.

Označavaju se dvije vrste odstupanja. Vrh volumena ima više objava od godišnjeg prosjeka za više od `r spike_threshold_z` standardne devijacije. Isti se prag primjenjuje na dnevni prosjek konfliktnog rječnika. Ta dva rezultata treba čitati odvojeno. Velik broj objava ne znači nužno i mnogo konfliktnog rječnika.

```{r}
#| label: standardized-anomaly-detection

# Vizualizacija standardiziranih vrijednosti
p_volume_z <- ggplot(spikes_detected_z, aes(x = date, y = z_score_volume)) +
  geom_line(color = dk_col$faint) +
  geom_point(
    data = filter(spikes_detected_z, is_volume_spike),
    shape = 24, color = dk_col$alert, fill = dk_col$panel, stroke = 1.1, size = 3.6
  ) +
  geom_hline(yintercept = spike_threshold_z, linetype = "dashed", color = dk_col$alert) +
  theme_digikat_map(base_size = 14) +
  labs(
    title = "Dani s neuobičajenim brojem objava",
    y = "Odstupanje od godišnjeg prosjeka (u standardnim devijacijama)",
    x = ""
  )

p_cli_z <- ggplot(spikes_detected_z, aes(x = date, y = z_score_cli)) +
  geom_line(color = dk_col$faint) +
  geom_point(
    data = filter(spikes_detected_z, is_cli_spike),
    shape = 24, color = dk_col$alert, fill = dk_col$panel, stroke = 1.1, size = 3.6
  ) +
  geom_hline(yintercept = spike_threshold_z, linetype = "dashed", color = dk_col$alert) +
  theme_digikat_map(base_size = 14) +
  labs(
    title = "Dani s neuobičajeno gustim konfliktnim rječnikom",
    y = "Odstupanje od godišnjeg prosjeka (u standardnim devijacijama)",
    x = "Datum"
  )
```

### Dani s neuobičajenim brojem objava

<p class="figure-question"><strong>Pitanje.</strong> Koji dani odstupaju od godišnjeg prosjeka broja objava za više od tri standardne devijacije?</p>
<p class="figure-card__takeaway"><strong>Nalaz.</strong> Trokuti označavaju rijetke vrhove volumena, ali ne određuju događaj koji ih je proizveo.</p>

```{r}
#| label: plot-volume-anomalies
#| fig-width: 10
#| fig-height: 5.5
#| column: page
#| fig-alt: "Dnevno standardizirano odstupanje broja objava. Trokuti označavaju dane iznad praga od tri standardne devijacije, koji je prikazan isprekidanom crtom."
#| fig-cap: "Dnevna standardizirana odstupanja volumena objava. Trokuti označavaju dane iznad praga od tri standardne devijacije."
digikat_render_map_plot(
  p_volume_z,
  mobile_height = 6.5
)
```

```{r}
#| label: evidence-volume-anomalies
#| output: asis
digikat_chart_evidence(
  "dogadjaji-volume-anomalies",
  paste0("Označeno je ", nrow(volume_spike_dates), " dana neuobičajenog volumena. Najveća odstupanja padaju na ", fmt_list(top_volume_dates), "."),
  "događaji_files/figure-html/plot-volume-anomalies-1.svg",
  "Dani iznad praga neuobičajenog volumena",
  table_data = volume_spike_dates,
  table_note = "Tablica prikazuje označene dane. CSV sadrži cijeli dnevni niz korišten u grafikonu."
)
```

### Dani s neuobičajeno gustim konfliktnim rječnikom

<p class="figure-question"><strong>Pitanje.</strong> Koji dani odstupaju od godišnjeg prosjeka gustoće konfliktnog rječnika za više od tri standardne devijacije?</p>
<p class="figure-card__takeaway"><strong>Nalaz.</strong> Vrhovi konfliktnog rječnika ne podudaraju se nužno s vrhovima volumena.</p>

```{r}
#| label: plot-conflict-anomalies
#| fig-width: 10
#| fig-height: 5.5
#| column: page
#| fig-alt: "Dnevno standardizirano odstupanje gustoće konfliktnog rječnika. Trokuti označavaju dane iznad praga od tri standardne devijacije."
#| fig-cap: "Dnevna standardizirana odstupanja gustoće konfliktnog rječnika. Trokuti označavaju dane iznad praga od tri standardne devijacije."
digikat_render_map_plot(
  p_cli_z,
  mobile_height = 6.5
)
```

```{r}
#| label: evidence-conflict-anomalies
#| output: asis
digikat_chart_evidence(
  "dogadjaji-conflict-anomalies",
  paste0("Označeno je ", nrow(cli_spike_dates), " dana neuobičajene gustoće konfliktnog rječnika. Najveća odstupanja padaju na ", fmt_list(top_cli_dates), "."),
  "događaji_files/figure-html/plot-conflict-anomalies-1.svg",
  "Dani iznad praga neuobičajenog konfliktnog rječnika",
  table_data = cli_spike_dates,
  table_note = "Tablica prikazuje označene dane. CSV sadrži cijeli dnevni niz korišten u grafikonu."
)
```

Crvene točke označavaju `r nrow(volume_spike_dates)` dana s vrhom volumena i `r nrow(cli_spike_dates)` dana s vrhom konfliktnog rječnika. Tri najveća odstupanja volumena padaju na `r fmt_list(top_volume_dates)`. Tri najveća odstupanja konfliktnog rječnika padaju na `r fmt_list(top_cli_dates)`. Tablice prikazuju sve označene dane i veličinu odstupanja.

Oznake upozoravaju na odstupanje. Ne prepoznaju događaj automatski. Za provjeru njihove preciznosti trebao bi neovisan popis događaja i usporedba s označenim danima. Takva provjera nije provedena. Svaki vrh zato treba povezati s blagdanom, izborima ili drugim događajem tek nakon čitanja objava toga dana.

---

## Tema Duhovnost i liturgija oko Uskrsa 2022.

Uskrs 2022. unaprijed je odabran kao primjer. Slavljen je 17. travnja. Promatrano razdoblje obuhvaća 29 dana, a uzorak sadrži podatke za `r easter_observed_days` dana. Uskrs se ne uspoređuje s posebnim uzorkom političkih ili drugih događaja.

Grafikon prati temu Duhovnost i liturgija tijekom 14 dana prije i 14 dana poslije blagdana. Tri odvojena dijela prikazuju njezin dnevni udio, prosječnu gustoću konfliktnog rječnika i prosječni tonalitet.

<p class="figure-question"><strong>Pitanje.</strong> Kako se oko Uskrsa 2022. kreću udio teme, konfliktni rječnik i tonalitet?</p>
<p class="figure-card__takeaway"><strong>Nalaz.</strong> Tri odvojena dijela pokazuju da se mjere ne kreću jednako. Nijedna sama ne opisuje cijeli događaj.</p>

```{r}
#| label: event-seismograph-uskrs
#| fig-height: 8
#| fig-width: 10
#| column: page
#| message: false
#| fig-alt: "Tri usklađena dnevna prikaza oko Uskrsa 2022. pokazuju udio teme Duhovnost i liturgija, gustoću konfliktnog rječnika i prosječni tonalitet. Okomita crta označava Uskrs."
#| fig-cap: "Dnevni udio teme Duhovnost i liturgija, prosječna gustoća konfliktnog rječnika i tonalitet oko Uskrsa 2022."

easter_share_plot <- ggplot(daily_duhovnost_dynamics, aes(x = date, y = duhovnost_share)) +
  geom_line(color = dk_col$accent, linewidth = 1) +
  geom_point(color = dk_col$accent, size = 2) +
  geom_vline(xintercept = event_date_uskrs, linetype = "dashed", color = dk_col$ink) +
  scale_y_continuous(labels = percent_format(decimal.mark = ",")) +
  theme_digikat_map(base_size = 14) +
  labs(x = "", y = "Udio teme")

easter_conflict_plot <- ggplot(daily_duhovnost_dynamics, aes(x = date, y = avg_cli)) +
  geom_line(color = dk_col$neg, linewidth = 1) +
  geom_point(color = dk_col$neg, shape = 17, size = 2) +
  geom_vline(xintercept = event_date_uskrs, linetype = "dashed", color = dk_col$ink) +
  theme_digikat_map(base_size = 14) +
  labs(x = "", y = "Konfliktni rječnik")

easter_sentiment_plot <- ggplot(daily_duhovnost_dynamics, aes(x = date, y = avg_sentiment)) +
  geom_hline(yintercept = 0, color = dk_col$faint) +
  geom_line(color = dk_col$pos, linewidth = 1) +
  geom_point(color = dk_col$pos, shape = 15, size = 2) +
  geom_vline(xintercept = event_date_uskrs, linetype = "dashed", color = dk_col$ink) +
  theme_digikat_map(base_size = 14) +
  labs(x = "Datum", y = "Tonalitet")

easter_plot <- (easter_share_plot / easter_conflict_plot / easter_sentiment_plot) +
  plot_annotation(
    title = "Tematski prozor oko Uskrsa 2022.",
    subtitle = "Isprekidana okomita crta označava Uskrs. Svaki pokazatelj ima zasebnu os."
  )

digikat_render_map_plot(
  easter_plot,
  mobile_height = 10
)
```

```{r}
#| label: evidence-easter-window
#| output: asis
digikat_chart_evidence(
  "dogadjaji-easter-window",
  paste0("Udio teme najviši je ", fmt_hr_date(easter_peak$date), ". Dnevni tonalitet i konfliktni rječnik ne kreću se istim obrascem."),
  "događaji_files/figure-html/event-seismograph-uskrs-1.svg",
  "Dnevni pokazatelji u prozoru oko Uskrsa 2022."
)
```

### Što se vidi oko Uskrsa 2022.

Udio teme **Duhovnost i liturgija** najveći je `r fmt_hr_date(easter_peak$date)`. Tada iznosi `r fmt_pct1(easter_peak$duhovnost_share)`, ali temelji se na samo `r easter_peak_n` dokumenta. Na sam Uskrs udio iznosi `r fmt_pct1(easter_day$duhovnost_share)` među `r easter_day_n` dokumenta. Prosječni tonalitet kreće se od `r format(easter_sentiment_range[1], digits = 2, decimal.mark = ",")` do `r format(easter_sentiment_range[2], digits = 2, decimal.mark = ",")`. Prosječna gustoća konfliktnog rječnika kreće se od `r format(easter_cli_range[1], digits = 2, decimal.mark = ",")` do `r format(easter_cli_range[2], digits = 2, decimal.mark = ",")`.

Grafikon pokazuje kada se tema pojačava u uzorku i kako se dvije jezične mjere kreću oko blagdana. Ne opisuje sve objave ni osjećaje publike. Ne pokazuje ni obrazac koji vrijedi za sve liturgijske događaje. Za takav zaključak trebalo bi istim postupkom analizirati više unaprijed odabranih vjerskih i drugih događaja.

---

## Riječi u tekstovima o Alojziju Stepincu

Zadnji dio uspoređuje imenice i pridjeve u tekstovima koji spominju *Stepinca* u bilo kojem obliku te riječi. Grafikon ne mjeri koliko su riječi blizu imena. Ne određuje stav prema Stepincu i ne rekonstruira cijelu priču teksta.

Postupak broji imenice i pridjeve u tim tekstovima te mjeri njihov prosječni tonalitet. Uzorak daje podatke za godine `r stepinac_year_text`. Grafikon zato uspoređuje samo dostupne godine. Ne prikazuje potpunu vremensku seriju.

<p class="figure-question"><strong>Pitanje.</strong> Koje se riječi najčešće pojavljuju u dostupnim godišnjim presjecima tekstova o Stepincu?</p>
<p class="figure-card__takeaway"><strong>Nalaz.</strong> Najčešće riječi razlikuju se među dostupnim godinama, ali praznine ne dopuštaju zaključak o trajnoj promjeni šire priče.</p>

```{r}
#| label: narrative-biography-robust
#| fig-height: 8
#| fig-width: 10
#| column: page
#| fig-alt: "Odvojeni stupci po godinama prikazuju najčešće riječi u tekstovima koji spominju Stepinca. Na svakom stupcu ispisan je prosječni tonalitet."
#| fig-cap: "Najčešće riječi u dostupnim godišnjim presjecima tekstova koji spominju Alojzija Stepinca. Ispisana vrijednost i boja prikazuju prosječni tonalitet tekstova."

plot_stepinac_terms <- ggplot(top_associated_words_final, aes(x = total_cooccurrences, y = reorder_within(lemma, total_cooccurrences, year), fill = avg_sentiment)) +
  geom_col() +
  geom_text(
    aes(label = format(round(avg_sentiment, 2), decimal.mark = ",", nsmall = 2)),
    hjust = -0.1, size = 3, color = dk_col$ink
  ) +
  expand_limits(x = max(top_associated_words_final$total_cooccurrences) * 1.12) +
  scale_y_reordered() +
  scale_fill_digikat_diverging(name="Prosječni tonalitet\ntekstova") +
  facet_wrap(~ year, scales = "free_y") +
  theme_digikat_map(base_size = 14) +
  theme(strip.text = element_text(face = "bold", size = 13)) +
  labs(
    title = "Riječi u tekstovima o Alojziju Stepincu",
    subtitle = paste0("Dostupne godine su ", stepinac_year_text, ". Boja stupca prikazuje prosječni tonalitet tekstova"),
    x = "Broj pojavljivanja u tekstovima koji spominju Stepinca", y = "Riječ"
  )

plot_stepinac_terms_mobile <- plot_stepinac_terms +
  facet_wrap(~ year, scales = "free_y", ncol = 1) +
  theme(legend.position = "bottom")

digikat_render_map_plot(
  plot_stepinac_terms,
  plot_stepinac_terms_mobile,
  mobile_height = 14
)
```

```{r}
#| label: evidence-stepinac-terms
#| output: asis
digikat_chart_evidence(
  "dogadjaji-stepinac-terms",
  paste0("Dostupni su presjeci za godine ", stepinac_year_text, ". Razlike među riječima ne čine kontinuiranu vremensku seriju."),
  "događaji_files/figure-html/narrative-biography-robust-1.svg",
  "Leksičke jedinice u dostupnim godišnjim presjecima o Stepincu"
)
```

**Kako čitati godišnje presjeke**

Pet najčešćih prikazanih riječi po godini jesu `r stepinac_terms`. Razlike su opisne. Promjena riječi između godina ne znači nužno promjenu šire priče. Bez potpunijeg ciljanog uzorka nije moguće pouzdano utvrditi smjer ni trajanje promjene.

## Glavni nalazi

Mapa daje tri ograničena rezultata. Dnevni postupak označio je `r nrow(volume_spike_dates)` vrhova volumena i `r nrow(cli_spike_dates)` vrhova konfliktnog rječnika. Njihovu vezu s događajima tek treba provjeriti čitanjem sadržaja. Prozor oko Uskrsa opisuje jednu temu i dvije jezične mjere u jednom slučaju. Nema usporedne skupine drugih događaja. Presjeci o Stepincu pokazuju dostupne riječi, ali ne čine neprekinutu vremensku seriju.

Pouzdaniji model tražio bi unaprijed određen popis događaja, zaseban skup za provjeru i najmanji dopušten broj tekstova po danu. Trebalo bi provjeriti i koliko točno model prepoznaje događaje. Tek bi tada bilo moguće govoriti o pouzdanom automatskom prepoznavanju ili predviđanju.

Već se vide obrasci korisni za planiranje. Najveći vrhovi pažnje povezani su s datumima koji su poznati unaprijed, a ne s prijeporima. Kalendar zato pomaže predvidjeti velik dio godišnje pažnje. Onaj tko planira objave može vidjeti koji su termini već zasićeni, a gdje ima više prostora.
