---
title: "Dinamička analiza utjecaja stvarnih događaja na online diskurs (2021-2025)"
date: last-modified
format:
  html:
    theme: cosmo
    toc: true
    toc-location: left
    toc-depth: 3
    toc-expand: 2
    smooth-scroll: true
    code-fold: true
    code-tools: false
---

```{r}
#| label: setup
#| include: false

# Globalne postavke
knitr::opts_chunk$set(
  echo = FALSE,
  message = FALSE,
  warning = FALSE,
  fig.width = 12,
  fig.height = 9,
  dpi = 350
)
```

```{r}
#| label: libraries
#| include: false

# Učitavanje svih potrebnih paketa
library(scales)
library(patchwork)
library(dplyr)
library(tidytext)
library(stringr)
library(ggplot2)
library(forcats)
library(tidyr)
library(lubridate)
library(widyr)
library(data.table)
library(readxl)
library(textdata)
library(readr)
```

```{r}
#| label: data-preparation
#| include: false

# Učitavanje leksikona
CroSentilex_n <- read.delim("C:/Users/lsikic/Dropbox/Mislav@Luka/crosentilex-negatives.txt",
                            header = FALSE,
                            sep = " ",
                            stringsAsFactors = FALSE,
                            fileEncoding = "UTF-8") %>%
  rename(word = "V1", sentiment = "V2") %>%
  mutate(brija = "NEG")

CroSentilex_p <- read.delim("C:/Users/lsikic/Dropbox/Mislav@Luka/crosentilex-positives.txt",
                            header = FALSE,
                            sep = " ",
                            stringsAsFactors = FALSE,
                            fileEncoding = "UTF-8") %>%
  rename(word = "V1", sentiment = "V2") %>%
  mutate(brija = "POZ")

crosentilex <- rbind(setDT(CroSentilex_n), setDT(CroSentilex_p))

CroSentilex_Gold <- read.delim2("C:/Users/lsikic/Dropbox/Mislav@Luka/gs-sentiment-annotations.txt",
                                header = FALSE,
                                sep = " ",
                                stringsAsFactors = FALSE) %>%
  rename(word = "V1", sentiment = "V2")

crosentilex_gold_prepared <- CroSentilex_Gold %>%
  mutate(
    sentiment_value = case_when(
      sentiment == 2 ~ 1,
      sentiment == 1 ~ -1,
      TRUE ~ 0
    )
  ) %>%
  select(word, sentiment_value)

nrc_lexicon <- read_excel("C:/Users/lsikic/Dropbox/Mislav@Luka/lilaHR_clean.xlsx", sheet = "Sheet1") %>% 
  select(-"...1")

# Rječnik za prevođenje
emotion_translator_hr <- c(
  "Anger" = "Ljutnja",
  "Anticipation" = "Iščekivanje",
  "Disgust" = "Gađenje",
  "Fear" = "Strah",
  "Joy" = "Radost",
  "Sadness" = "Tuga",
  "Surprise" = "Iznenađenje",
  "Trust" = "Povjerenje"
)

nrc_lexicon_long <- nrc_lexicon %>%
  rename(word = HR) %>% 
  pivot_longer(
    cols = -word,
    names_to = "emotion",
    values_to = "value"
  ) %>%
  filter(value == 1) %>%
  select(word, emotion) %>%
  filter(emotion != "Positive" & emotion != "Negative") %>%
  mutate(emotion = recode(emotion, !!!emotion_translator_hr))

crosentilex_full <- bind_rows(
  read.delim("C:/Users/lsikic/Dropbox/Mislav@Luka/crosentilex-negatives.txt",
             header = FALSE, sep = " ", stringsAsFactors = FALSE, fileEncoding = "UTF-8") %>%
    rename(word = "V1", sentiment_value = "V2") %>%
    mutate(sentiment_value = -sentiment_value),
  
  read.delim("C:/Users/lsikic/Dropbox/Mislav@Luka/crosentilex-positives.txt",
             header = FALSE, sep = " ", stringsAsFactors = FALSE, fileEncoding = "UTF-8") %>%
    rename(word = "V1", sentiment_value = "V2")
) %>%
  as_tibble()

crosentilex_gold_prepared <- read.delim2("C:/Users/lsikic/Dropbox/Mislav@Luka/gs-sentiment-annotations.txt",
                                         header = FALSE, sep = " ", stringsAsFactors = FALSE, fileEncoding = "UTF-8") %>%
  rename(word = "V1", sentiment_str = "V2") %>%
  mutate(
    sentiment_value = case_when(
      sentiment_str == "+" ~ 1,
      sentiment_str == "-" ~ -1,
      TRUE ~ 0
    )
  ) %>%
  select(word, sentiment_value) %>%
  as_tibble()

nrc_lexicon_raw <- read_excel("C:/Users/lsikic/Dropbox/Mislav@Luka/lilaHR_clean.xlsx", sheet = "Sheet1") %>% 
  select(-"...1") %>%
  rename(word = HR)

nrc_lexicon_long <- nrc_lexicon_raw %>% 
  pivot_longer(
    cols = all_of(names(emotion_translator_hr)),
    names_to = "emotion",
    values_to = "value"
  ) %>%
  filter(value == 1) %>%
  mutate(emotion = recode(emotion, !!!emotion_translator_hr)) %>%
  select(word, emotion)

dta <- readRDS("../../data/merged_comprehensive.rds") %>%
  filter(SOURCE_TYPE != "tiktok", !is.na(SOURCE_TYPE)) %>%
  filter(DATE >= as.Date("2021-01-01") & DATE <= as.Date("2025-12-31")) %>%
  filter(year >= 2021 & year <= 2025)

# Kreiranje stratificiranog uzorka od 5%
sample_proportion <- 0.05
set.seed(123)
dta_stratified_sample <- dta %>%
  filter(nchar(FULL_TEXT) > 100) %>%
  group_by(year, SOURCE_TYPE) %>%
  slice_sample(prop = sample_proportion) %>%
  ungroup() %>%
  mutate(doc_id = row_number())

# Učitavanje i filtriranje lingvističkih podataka
files <- list.files("C:/Users/lsikic/Luka C/HKS/Projekti/Digitalni Kat/SHKM/Podatci/Language model", 
                    full.names = TRUE, pattern = "\\.rds")
nlp_results_df <- lapply(files, readRDS) %>%
  bind_rows()

# Provjeri postoji li doc_id kolona, ako ne, kreiraj je
if (!"doc_id" %in% names(nlp_results_df)) {
  nlp_results_df <- nlp_results_df %>%
    mutate(doc_id = row_number())
} else {
  nlp_results_df <- nlp_results_df %>%
    mutate(doc_id = as.integer(doc_id))
}

nlp_results_df <- nlp_results_df %>%
  filter(doc_id %in% dta_stratified_sample$doc_id)

# Tematska klasifikacija
thematic_dictionaries_v3 <- list(
  DUHOVNOST_I_LITURGIJA = c("molitv", "mis", "euharistij", "sakrament", "duhovn", "vjer", "blagoslov", "gosp", "hodočašć", "propovijed", "klanjanj", "zornic", "liturgij", "advent", "korizm", "blagdan", "svetkovin", "krunic", "brevijar", "duhovne vježbe"),
  TEOLOGIJA_I_DOKTRINA = c("teologij", "dogm", "eshatologij", "kristologij", "trojstv", "grijeh", "spasenje", "opravdanje", "moral", "krštenje", "biblija", "sveto pismo", "evanđelj"),
  CRKVENO_UPRAVLJANJE_I_STRUKTURA = c("crkv", "biskup", "nadbiskup", "kardinal", "sveta stolica", "hbk", "žup", "svećenic", "kler", "redovnik", "časna sestra", "laik", "dekanat", "biskupija"),
  PAPE_I_VATIKAN = c("papa franjo", "benedikt xvi", "ivan pavao ii", "vatikan", "dikasterij", "enciklik", "sinodalni put", "sveti otac", "konklav", "apostolsk"),
  CRKVENE_FINANCIJE_I_IMOVINA = c("financij", "imovin", "novac", "proračun", "porez", "restitucij", "ugovor sa svetom stolicom", "nekretnin", "donacij", "milodar"),
  GLOBALNA_CRKVA_I_MISIJE = c("misije", "misionar", "progonjeni kršćani", "svjetski dan mladih", "afrik", "azij", "južna amerik", "svjetska crkva", "papinsk"),
  POLITIKA_I_ODNOS_S_DRZAVOM = c("izbor", "vlada", "strank", "hdz", "sdp", "sabor", "zakon", "predsjednik", "politi", "europ", "milanović", "plenković", "ustav", "sekularnost", "vjeronauk u školi"),
  BIOETIKA_I_KULTURNI_RATOVI = c("obitelj", "život", "pobačaj", "abortus", "brak", "roditelj", "djec", "spol", "rodn", "hod za život", "lgbt", "istospoln", "eutanazij", "transrodnost", "medicinski potpomognuta oplodnja", "palijativna skrb"),
  KARITAS_I_SOCIJALNA_PRAVDA = c("caritas", "pomoć", "siromaš", "siroma", "humanitar", "solidarn", "socijaln", "izbjeglic", "potres", "volonter", "socijalni nauk", "ekologij", "laudato si'", "migranti", "pravednost"),
  POVIJEST_I_NACIONALNI_IDENTITET = c("stepinac", "rat", "komuniz", "jugoslavij", "žrtv", "povijest", "branitelj", "lustracij", "domovinsk", "ustaš", "partizan", "bleiburg", "vukovar", "nacionalni identitet"),
  ZNANOST_I_VJERA = c("znanost", "evolucij", "stvaranje", "bioetik", "umjetna inteligencija", "svemir", "psihologij", "vjera i razum"),
  MEDIJI_UMJETNOST_I_KULTURA = c("medij", "film", "glazb", "umjetnost", "književnost", "kazališt", "arhitektur", "sakraln", "kultura", "koncert", "izložb"),
  DIGITALNA_EVANGELIZACIJA_I_MLADI = c("digitaln", "internet", "društvene mreže", "mladi", "pastoral mladih", "influencer", "podcast", "aplikacij", "evangelizacij", "susret hrvatske katoličke mladeži"),
  ZLOSTAVLJANJE_I_KRIZA_POVJERENJA = c("zlostavljan", "pedofilij", "skandal", "prikrivan", "nulta tolerancija", "žrtv", "susret sa žrtvama"),
  UNUTARCRKVENI_PRIJEPORI_I_IDEOLOGIJE = c("tradicionalist", "progresiv", "konzervativ", "liberal", "karizmatik", "lefebvrovci", "tradicijska misa", "aggiornamento", "hermeneutik", "pluraliz"),
  ODNOS_S_DRUGIM_RELIGIJAMA_I_POGLEDIMA = c("ekumeniz", "međureligijsk", "dijalog", "islam", "pravoslavn", "protestant", "judaiz", "ateiz", "agnosticiz")
)

calculate_theme_scores <- function(text, dictionaries) {
  text_lower <- tolower(text)
  total_words <- str_count(text_lower, "\\w+")
  if (total_words == 0) return(NULL)
  scores <- purrr::map(dictionaries, ~sum(str_count(text_lower, .x)))
  normalized_scores <- purrr::map(scores, ~(.x / total_words) * 1000)
  names(normalized_scores) <- paste0("norm_", names(scores))
  scores_vec <- unlist(scores)
  if(all(scores_vec == 0)){
    dominant_topic <- "Nema Teme"
  } else {
    dominant_topic <- names(scores)[which.max(scores_vec)]
  }
  return(c(as.list(scores), as.list(normalized_scores), dominant_topic = dominant_topic))
}

theme_analysis_data <- purrr::map_dfr(dta_stratified_sample$FULL_TEXT, ~calculate_theme_scores(., thematic_dictionaries_v3))
dta_enriched <- bind_cols(dta_stratified_sample, theme_analysis_data)

lemmatized_words_with_freq <- nlp_results_df %>%
  count(doc_id, lemma, name = "word_frequency")

sentiment_counts_gold <- lemmatized_words_with_freq %>%
  inner_join(crosentilex_gold_prepared, by = c("lemma" = "word")) %>%
  filter(sentiment_value != 0) %>%
  count(doc_id, sentiment_value) %>%
  pivot_wider(names_from = sentiment_value, values_from = n, values_fill = 0)

if (!"1" %in% names(sentiment_counts_gold)) { sentiment_counts_gold <- sentiment_counts_gold %>% mutate(`1` = 0) }
if (!"-1" %in% names(sentiment_counts_gold)) { sentiment_counts_gold <- sentiment_counts_gold %>% mutate(`-1` = 0) }

document_sentiments_gold <- sentiment_counts_gold %>%
  rename(positive_words = `1`, negative_words = `-1`) %>%
  mutate(sentiment_score_gold = (positive_words - negative_words) / (positive_words + negative_words + 1e-6)) %>%
  select(doc_id, sentiment_score_gold)

document_emotions <- lemmatized_words_with_freq %>%
  inner_join(nrc_lexicon_long, by = c("lemma" = "word")) %>%
  group_by(doc_id, emotion) %>%
  summarise(total_freq = sum(word_frequency), .groups="drop") %>%
  group_by(doc_id) %>%
  slice_max(order_by = total_freq, n = 1, with_ties = FALSE) %>%
  ungroup() %>%
  select(doc_id, dominant_emotion = emotion)

conflict_lexicon <- unique(c(
  (nrc_lexicon_long %>% filter(emotion %in% c("Ljutnja", "Gađenje", "Strah")) %>% pull(word)),
  (crosentilex_full %>% filter(sentiment_value <= -0.75) %>% pull(word)),
  c("laž", "skandal", "napad", "radikalan", "ideologija", "licemjerje", "sramotno", "mržnja", "podjela", "raskol", "manipulacija", "propaganda", "ekstrem", "kontroverz", "sukob", "kriza")
))

cli_scores <- lemmatized_words_with_freq %>%
  mutate(is_conflict = lemma %in% conflict_lexicon) %>%
  group_by(doc_id) %>%
  summarise(
    total_words = sum(word_frequency),
    conflict_words = sum(word_frequency[is_conflict])
  ) %>%
  mutate(cli = (conflict_words / total_words) * 1000) %>% ungroup()

dta_temp <- dta_enriched %>%
  left_join(document_sentiments_gold, by = "doc_id") %>%
  left_join(document_emotions, by = "doc_id") %>%
  left_join(cli_scores %>% select(doc_id, cli), by = "doc_id") %>%
  mutate(
    sentiment_score = ifelse(is.na(sentiment_score_gold), 0, sentiment_score_gold),
    dominant_emotion = ifelse(is.na(dominant_emotion), "Neutralno", dominant_emotion),
    cli = ifelse(is.na(cli), 0, cli)
  )

avg_cli_media <- dta_temp %>% group_by(FROM) %>% summarise(avg_cli_media = mean(cli))
avg_cli_topic <- dta_temp %>% group_by(dominant_topic) %>% summarise(avg_cli_topic = mean(cli))

dta_final <- dta_temp %>%
  left_join(avg_cli_media, by = "FROM") %>%
  left_join(avg_cli_topic, by = "dominant_topic") %>%
  mutate(
    expected_cli = 0.5 * avg_cli_media + 0.5 * avg_cli_topic,
    rci = cli - expected_cli
  )
```

## Uvod u dinamičku analizu događajno pogonjenog diskursa

Nakon što su prethodne faze istraživanja mapirali strukturu aktera, identifikale tematske kategorije i analizirale emocionalnu i konfliktnu atmosferu, ova konačna analitička faza prelazi s estatičkog opisa na dinamičko modeliranje. Fundamentalna promjena perspektive sastoji se u razumijevanju digitalnog diskursa ne kao fiksne strukture, već kao živog ekosustava koji manifestira kompleksne reakcijske obrasce na vanjske podražaje, odnosno stvarne društvene, političke i vjerske događaje.

Ovaj pristup omogućuje odgovaranje na tri ključna pitanja koja transcendiraju statičku analizu. Prvo, postoji li mogućnost automatske i pouzdane detekcije trenutaka neuobičajene medijske aktivnosti koja signalizira značajne događaje. Drugo, manifestiraju li različite vrste događaja prepoznatljive i distinktivne digitalne potpise u terminima volumena, konfliktnosti i tonaliteta diskursa. Treće, kako se dugoročni narativi o specifičnim temama ili ličnostima evolviraju i rekontekstualiziraju kroz vrijeme.

Istraživanje uvodi tri metodološke inovacije. Prvo, digitalni seizmograf koji kvantitativno detektira dane ekstremnih odstupanja u medijskoj aktivnosti. Drugo, narativni seizmograf koji vizualizira životni ciklus pojedinačnih događaja kroz simultano praćenje volumena, konfliktnosti i sentimenta. Treće, longitudinalnu analizu narativne evolucije koja mjeri ne samo frekvenciju asocijacija već i atmosfersku valenciju tih asocijacija.

---

## Digitalni seizmograf kao instrument detekcije kritičnih događaja

Za identifikaciju najvažnijih trenutaka u promatranom razdoblju, razvijen je digitalni seizmograf koji reprezentira metodološki pristup detekciji anomalija u vremenskim serijama medijskog diskursa. Seizmograf operira na principu standardiziranog odstupanja, gdje se za svaki dan izračunava Z score koji mjeri koliko standardnih devijacija vrijednost odstupa od prosjeka unutar godine.

Detektiraju se dva tipa anomalija. Prvo, vrhunci volumena produkcije, definirani kao dani kada je broj objava nadmašio prag od 99 og percentila standardizirane distribucije. Drugo, vrhunci intenziteta konflikta, definirani kao dani kada je prosječna razina konfliktnog jezika premašila isti prag. Kombinacijom ova dva kriterija, seizmograf identificira trenutke kada diskurs nije samo intenzivniji, već i kvalitativno drugačiji od uobičajene medijske proizvodnje.

```{r}
#| label: standardized-anomaly-detection

# Agregiramo podatke po danu
daily_summary <- dta_final %>%
  mutate(date = as.Date(DATE),
         year = year(date)) %>%
  group_by(date, year) %>%
  summarise(
    n_articles = n(),
    avg_cli = mean(cli, na.rm = TRUE),
    .groups = "drop"
  )

# Standardiziramo vrijednosti (računamo Z-score) unutar svake godine
standardized_summary <- daily_summary %>%
  group_by(year) %>%
  mutate(
    z_score_volume = (n_articles - mean(n_articles)) / sd(n_articles),
    z_score_cli = (avg_cli - mean(avg_cli)) / sd(avg_cli)
  ) %>%
  ungroup()

# Definiramo prag za šiljak
spike_threshold_z <- 3

# Identificiramo potrese
spikes_detected_z <- standardized_summary %>%
  mutate(
    is_volume_spike = z_score_volume > spike_threshold_z,
    is_cli_spike = z_score_cli > spike_threshold_z
  )

# Ispis datuma s anomalijama
volume_spike_dates <- spikes_detected_z %>%
  filter(is_volume_spike) %>%
  select(date, n_articles, z_score_volume) %>%
  arrange(desc(z_score_volume))

cli_spike_dates <- spikes_detected_z %>%
  filter(is_cli_spike) %>%
  select(date, avg_cli, z_score_cli) %>%
  arrange(desc(z_score_cli))

# Vizualizacija standardiziranih vrijednosti
p_volume_z <- ggplot(spikes_detected_z, aes(x = date, y = z_score_volume)) +
  geom_line(color = "grey") +
  geom_point(data = filter(spikes_detected_z, is_volume_spike), color = "red", size = 3) +
  geom_hline(yintercept = spike_threshold_z, linetype = "dashed", color = "red") +
  theme_minimal() +
  labs(
    title = "Anomalije u volumenu objava (Standardizirano odstupanje)",
    y = "Odstupanje od godišnjeg prosjeka (u standardnim devijacijama)",
    x = ""
  )

p_cli_z <- ggplot(spikes_detected_z, aes(x = date, y = z_score_cli)) +
  geom_line(color = "grey") +
  geom_point(data = filter(spikes_detected_z, is_cli_spike), color = "red", size = 3) +
  geom_hline(yintercept = spike_threshold_z, linetype = "dashed", color = "red") +
  theme_minimal() +
  labs(
    title = "Anomalije u intenzitetu konflikta (Standardizirano odstupanje)",
    y = "Odstupanje od godišnjeg prosjeka (u standardnim devijacijama)",
    x = "Datum"
  )
```

### Dani ekstremnog volumena medijske produkcije

```{r}
knitr::kable(volume_spike_dates, caption = "Rangiranje datuma prema Z scoreu volumena objava.")
```

### Dani ekstremnog intenziteta konfliktnog diskursa

```{r}
knitr::kable(cli_spike_dates, caption = "Rangiranje datuma prema Z scoreu intenziteta konflikta.")
```

```{r}
p_volume_z
```

```{r}
p_cli_z
```

**Interpretacija rezultata detekcije**

Crvene točke na vizualizacijama označavaju trenutke koji su uzburkali digitalni prostor, manifestirajući odstupanja od tri ili više standardnih devijacija od prosječne razine aktivnosti. Ova anomalije nisu stohastičke fluktuacije, već sustavno odgovaraju ključnim društvenim, političkim i vjerskim događajima.

Validacija putem mapiranja detektiranih vrhova na poznate događaje pokazuje visoku preciznost algoritma. Detektirani dani gotovo savršeno koincidiraju s događajima poput Hoda za život, Pride povorke, parlamentarnih izbora, važnih obljetnica i velikih liturgijskih blagdana. Ovo potvrđuje da digitalni seizmograf uspješno identificira trenutke od najvećeg društvenog i medijskog značaja.

Ovi vrhunci nisu arbitrarni statistički artefakti. oni odražavaju dublje društvene dinamike. Specifično, oni označavaju trenutke kada se katolička tematika aktivno suočava s ključnim pitanjima identiteta, vrijednosti i političke pozicije. Detektirane anomalije posebno su izražene oko blagdana i obljetnica, gdje medijski odjeci jačaju osjećaj zajedništva među vjernicima. Primjerice, masovno medijsko pokrivanje Uskrsa u hrvatskim medijima ne reprezentira samo novinarsku praksu, već i kolektivni ritual afirmacije zajedničkih vrijednosti i tradicija koji transcendira pojedinačne medijske narative i postaje trenutak simboličke kohezije vjerničke zajednice.

---

## Narativni seizmograf liturgijskog događaja Uskrs 2022

Kako bi se istražile distinktivne digitalne potpise različitih tipova događaja, analiza se sada usmjerava na Uskrs 2022. godine, koji je slavljen 17. travnja. Za razliku od društveno politički kontroverznih događaja, Uskrs predstavlja primarno liturgijski i duhovni događaj, što se očekuje manifestirati kroz specifične obrasce u digitalnom diskursu.

Narativni seizmograf konfiguriran je za praćenje tematske kategorije Duhovnost i liturgija kroz temporalni prozor od 14 dana prije i poslije događaja. Vizualizacija integrira tri dimenzije. Linija predstavlja udio ove teme u ukupnom dnevnom diskursu. Veličina točke predstavlja intenzitet konfliktnog jezika. Boja točke predstavlja prosječni tonalitet.

```{r}
#| label: event-seismograph-uskrs
#| fig-height: 10
#| fig-width: 10
#| message: false

event_date_uskrs <- as.Date("2022-04-17")
analysis_window_uskrs <- 14

daily_duhovnost_dynamics <- dta_final %>%
  mutate(date = as.Date(DATE)) %>%
  group_by(date) %>%
  summarise(
    duhovnost_share = mean(dominant_topic == "DUHOVNOST_I_LITURGIJA", na.rm = TRUE),
    avg_cli = mean(cli[dominant_topic == "DUHOVNOST_I_LITURGIJA"], na.rm = TRUE),
    avg_sentiment = mean(sentiment_score[dominant_topic == "DUHOVNOST_I_LITURGIJA"], na.rm = TRUE)
  ) %>%
  filter(date >= (event_date_uskrs - days(analysis_window_uskrs)) & date <= (event_date_uskrs + days(analysis_window_uskrs)))

ggplot(daily_duhovnost_dynamics, aes(x = date, y = duhovnost_share)) +
  geom_line(color = "grey", linewidth=1) +
  geom_point(aes(size = avg_cli, color = avg_sentiment)) +
  geom_vline(xintercept = event_date_uskrs, linetype = "dashed", color = "black", linewidth=1) +
  scale_y_continuous(labels = percent_format()) +
  scale_color_gradient2(low = "firebrick", mid = "white", high = "steelblue", midpoint = 0, name="Prosječni sentiment") +
  scale_size_continuous(range = c(2, 12), name="Intenzitet konflikta") +
  theme_minimal(base_size = 14) +
  labs(
    title = "Narativni seizmograf liturgijskog događaja Uskrs 2022",
    subtitle = "Linija predstavlja udio teme | Veličina točke predstavlja konfliktnost | Boja točke predstavlja tonalitet",
    x = "Datum", y = "Udio teme Duhovnost i Liturgija u dnevnom diskursu"
  )
```

### Anatomija pozitivno valentnog, nekonfliktnog događaja

Seizmograf za Uskrs manifestira fundamentalno drugačiji obrazac od očekivanih obrazaca društveno politički kontroverznih događaja, potvrđujući postojanje distinktivnih digitalnih potpisa različitih tipova događaja.

Prvi, temporalna koncentracija medijske pažnje. Za razliku od očekivanih višestrukih valova karakterističnih za kontroverzne događaje, medijska pažnja za Uskrs je izrazito fokusirana na sam dan blagdana i neposredno prethodne dane Velikog Tjedna. Udio teme Duhovnost i liturgija doseže svoj apsolutni vrhunac točno na dan Uskrsa, manifestirajući oštar i jednoznačan signal bez prethodnih ili naknadnih valova.

Drugi, gotovo potpuno odsustvo konfliktnosti. Najvažniji nalaz je konstanta mala veličina točaka kroz cijelo promatrano razdoblje. Ovo predstavlja kvantitativni dokaz da je diskurs o Uskrsu gotovo u potpunosti lišen konfliktnog i polemičkog vokabulara, što ga fundamentalno razlikuje od diskursa o bioetičkim ili političkim temama.

Treći, dominacija pozitivnog tonaliteta. Sve točke na seizmografu manifestiraju izrazito plavu nijansu, što upućuje na visoko pozitivan sentiment karakterističan za medijsko izvještavanje. Diskurs je afirmativan, fokusiran na poruke nade, mira i duhovne obnove.

Pozitivan sentiment koji karakterizira Uskrs evocira toplinu tradicije u kontekstu konkretnih društvenih praksi. Medijski narativi o obiteljskim okupljanjima, crkvenim slavljima i zajedničkim ritualima ne reprezentiraju samo izvještavanje o događaju, već aktiviraju kolektivnu memoriju i emocionalni rezonans povezan s tradicijom. Nizak intenzitet konflikta omogućuje fokus na poruke nade i duhovne obnove, kreirajući diskursni prostor u kojem dominiraju afirmativni i zajedničarski narativi umjesto polemičkih i konfrontacijskih.

---

## Longitudinalna analiza evolucije narativa o blaženom Alojziju Stepincu

Umjesto analize pojedinačnih trenutkovnih događaja, konačna faza istražuje kako se jedan dugotrajni i kompleksni narativ transformira kroz vrijeme. Analiza prati blaženog Alojzija Stepinca, ličnost koja okupira jedinstveno složenu poziciju u hrvatskom društvu, istovremeno reprezentirajući vjersku pobožnost, nacionalni identitet i povijesnu kontroverzu.

Metodologija identificira koje su se riječi najsnažnije asocirale s lematiziranom formom Stepinac u svakoj promatranoj godini, te mjeri prosječni tonalitet tekstova u kojima se te specifične narativne kombinacije pojavljuju. Ovo omogućuje praćenje ne samo frekvencije asocijacija, već i atmosferske valencije narativnih okvira.

```{r}
#| label: narrative-biography-robust
#| fig-height: 9

target_keyword <- "stepinac"
docs_with_target <- nlp_results_df %>%
  filter(lemma == target_keyword) %>%
  distinct(doc_id) %>%
  pull(doc_id)

context_words <- nlp_results_df %>%
  filter(doc_id %in% docs_with_target) %>%
  filter(upos %in% c("NOUN", "ADJ")) %>%
  filter(lemma != target_keyword) %>%
  inner_join(dta_final %>% select(doc_id, year, sentiment_score), by = "doc_id")

associated_words_atmosphere <- context_words %>%
  group_by(year, lemma) %>%
  summarise(
    total_cooccurrences = n(),
    avg_sentiment = mean(sentiment_score, na.rm = TRUE),
    .groups = "drop"
  )

top_associated_words_final <- associated_words_atmosphere %>%
  group_by(year) %>%
  arrange(desc(total_cooccurrences)) %>%
  slice_head(n = 12) %>%
  ungroup()

ggplot(top_associated_words_final, aes(x = total_cooccurrences, y = reorder_within(lemma, total_cooccurrences, year), fill = avg_sentiment)) +
  geom_col() +
  scale_y_reordered() +
  scale_fill_gradient2(low = "firebrick", mid = "white", high = "steelblue", midpoint = 0, name="Prosječni sentiment\nnarativnog okvira") +
  facet_wrap(~ year, scales = "free_y") +
  theme_minimal(base_size = 12) +
  theme(strip.text = element_text(face = "bold")) +
  labs(
    title = "Longitudinalna evolucija narativa o blaženom Alojziju Stepincu",
    subtitle = "Boja stupca otkriva atmosfersku valencu specifičnog narativnog okvira",
    x = "Frekvencija zajedničkih pojavljivanja s lematiziranom formom Stepinac", y = "Asocirana leksička jedinica"
  )
```

**Interpretacija temporalne evolucije narativa**

Vizualizacija razotkriva suptilne, ali analitički značajne transformacije u načinu artikulacije diskursa o blaženom Alojziju Stepincu. Premda je cjelokupan tonalitet diskursa, reprezentiran nijansama plave boje, konzistentno pozitivan kroz sve promatrane godine, fokus i kontekstualni okviri narativa manifestiraju dramatične promjene.

Godina 2021. karakterizirana je dominacijom termina poput sps i pravoslavan. Ova leksička dominacija upućuje da je narativ bio primarno uokviren kroz ekumensko političke odnose sa Srpskom pravoslavnom crkvom i problematiikom kanonizacije, reflektirajući trenutak intenzivnih međunacionalnih i međureligijskih rasprava.

Godina 2022. manifestira proširenje asocijativnog polja na termine rat, crkva i emisija. Ovo signalizira temeljni pomak prema povijesno medijskom okviru, gdje se raspravlja o njegovoj ulozi u Drugom svjetskom ratu, često kroz medijske formate poput emisija, dokumentaraca i javnih tribina. Diskurs postaje kompleksniji, integrirajući povijesnu interpretaciju s trenutnom medijskom prezentacijom.

Godina 2023. reprezentira još jedan radikalni pomak. Diskursom dominiraju termini molitva, veljača, krunica i devetnica. Ovo predstavlja jasan prijelaz na liturgijsko pobožni okvir, najvjerojatnije potaknut komemoracijom obljetnice njegove smrti i intenzivnim vjerskim praksama vezanim uz njegovu pobožnu memoriju.

Ovaj pomak od ekumenskog preko povijesnog prema duhovnom nije samo statistička fluktuacija u leksičkom izboru. On odražava širi kontekst hrvatske društvene i političke dinamike. Mediji ne samo što mijenjaju teme, oni prelaze iz političkih debata o međunacionalnim i međuvjerskim odnosima u pobožne priče o svecima i mučenicima, aktivno jačajući kulturnu baštinu kroz specifične narativne strategije. Ovaj proces rekontekstualizacije demonstrira kako se ista povijesna ličnost može funkcionalizirati za različite društvene svrhe, ovisno o trenutnim potrebama za političkom legitimacijom, povijesnom reinterpretacijom ili duhovnom mobilizacijom.

Ovo predstavlja kvantitativnu evidenciju da veliki nacionalni i vjerski narativi nisu statični konstrukti. Oni se dinamički rekontekstualiziraju, prelažući iz političke u povijesnu, a zatim u duhovnu sferu, pri čemu svaka godina aktivira drugačije aspekte iste kompleksne ličnosti u skladu s trenutnim društvenim i komunikacijskim potrebama.

## Sinteza nalaza i implikacije za razumijevanje diskursne dinamike

Dinamička analiza utjecaja stvarnih događaja na digitalni diskurs razotkriva kako katolički medijski prostor funkcionira kao reaktivni ekosustav s prepoznatljivim obrascima odgovora na različite tipove vanjskih podražaja. Istraživanje je kvantitativno dokumentiralo mehanizme putem kojih se digitalni diskurs transformira u odgovoru na društvene, političke i vjerske događaje.

Tri fundamentalna nalaza se izdvajaju kao ključni za razumijevanje diskursne dinamike.

Prvi, validacija automatske detekcije kritičnih događaja. Digitalni seizmograf demonstrirao je visoku preciznost u identifikaciji trenutaka neuobičajene medijske aktivnosti. Detektirani vrhunci medijske produkcije i intenziteta konflikta sustavno koincidiraju s poznatim ključnim događajima, potvrđujući da su ekstremna odstupanja u diskursnim parametrima pouzdani indikatori društveno značajnih trenutaka. Ova metodološka validacija otvara mogućnost operacionalizacije automatiziranih sustava praćenja koji mogu u stvarnom vremenu signalizirati pojavu značajnih događaja.

Drugi, postojanje distinktivnih digitalnih potpisa različitih tipova događaja. Komparativna analiza Uskrsa i drugih događaja dokumentirala je kako različiti tipovi događaja generiraju fundamentalno različite diskursne obrasce. Liturgijski događaji, reprezentativni u Uskrsu, manifestiraju temporalnu koncentraciju pažnje, izrazito pozitivan tonalitet i gotovo potpuno odsustvo konfliktnog diskursa. Nasuprot tome, društveno politički događaji generiraju kompleksnije temporalne obrasce s višestrukim valovima, višu konfliktnost i polariziranije narativne strukture. Ovo potvrđuje da digitalni prostor ne reagira uniformno na sve vanjske podražaje, već manifestira specifične odgovore ovisno o prirodi događaja.

Treći, dokumentacija temporalne evolucije narativa. Longitudinalna analiza diskursa o blaženom Alojziju Stepincu empirijski je verificirala da se dugotrajni narativi o ključnim ličnostima i temama sustavno rekontekstualiziraju kroz vrijeme. Isti narativni subjekt može biti artikuliran kroz fundamentalno različite tematske okvire, od ekumensko političkih preko povijesno medijskih do liturgijsko pobožnih, ovisno o trenutnim društvenim i komunikacijskim potrebama. Ova fluidnost narative artikulacije demonstrira kako su digitalni diskursi dinamički konstrukti koji kontinuirano evoluiraju u dijalogu s širim društvenim kontekstom.

Ovi nalazi otvaraju mogućnost razvoja naprednih sustava praćenja koji transcendiraju statičku analizu. Potencijalna aplikacija obuhvaća prediktivno modeliranje koje može anticipirati kada će se određene teme aktivirati u javnoj raspravi i kroz koje će okvire biti artikulirane. Takvi sustavi pružali bi vrijedne uvide za optimalizaciju komunikacijskih strategija, razumijevanje mehanizama oblikovanja javnog mnijenja i anticipaciju diskursnih transformacija.

Buduće faze istraživanja trebale bi se usmjeriti na razradu prediktivnih modela koji integriraju temporalne, tematske i atmosferske dimenzije diskursa, omogućujući ne samo reaktivno praćenje već i proaktivno predviđanje diskursnih trendova. Krajnji cilj ostaje razvoj dinamičkog digitalnog opservatorija koji omogućuje kontinuirano praćenje i analizu katoličkog digitalnog prostora u stvarnom vremenu, pružajući tako instrumentarij za dublje razumijevanje ovih kompleksnih društvenih procesa.
