---
title: "Evolucija ekosustava — digitalni prostor kroz vrijeme (2021.–2026.)"
subtitle: "Opaženi volumen, platformski udjeli i koncentracija interakcija"
description: "Evolucija ekosustava prati opaženi mjesečni volumen, raspodjelu zabilježenih interakcija i koncentraciju izvora kroz vrijeme."
date-modified: 2026-08-24
data-cutoff: 2026-06-11
status: "Ažurira se"
schema-type: "Article"
categories: ["Evolucija ekosustava", "Trendovi", "Koncentracija"]
filters:
  - ../../assets/filters/lazy-images.lua
---

```{r}
#| label: setup
#| include: false

knitr::opts_chunk$set(
  echo = FALSE,
  message = FALSE,
  warning = FALSE,
  fig.width = 10,
  fig.height = 7,
  dev = "svglite",
  dpi = 120
)
```

```{r}
#| label: libraries
#| include: false

library(ggplot2)
source("../../R/theme_digikat.R")
source("../../R/lib/digikat_charts.R", encoding = "UTF-8")
library(dplyr)
library(tidyr)
library(scales)
library(ggrepel)
```

```{r}
#| label: load-data
#| include: false

# Ova mapa čita ISKLJUČIVO male praćene agregate iz data/processed/ — ne matični skup
# i ne data/nlp/. Time je renderiranje jeftino i bez nuspojava na data/.
platform_summary    <- readRDS("../../data/processed/platform_summary.rds")
proportions_summary <- readRDS("../../data/processed/proportions_summary.rds")
source_summary      <- readRDS("../../data/processed/source_summary.rds")
platform_monthly    <- readRDS("../../data/processed/platform_monthly.rds")

# Grafikoni ove mape crtaju se iz pripremljenih agregata. Provjera prekida render ako oni nisu
# izgrađeni iz aktualnog službenog korpusa (data/digikat_corpus.rds). Pravilo uključivanja opisano
# je na stranici Metodologija, pa ova stranica iz manifesta više ne čita nijednu vrijednost i poziv
# se ovdje zadržava isključivo zbog te provjere.
source("../../R/lib/digikat_paths.R", encoding = "UTF-8")
source("../../R/lib/digikat_hr.R", encoding = "UTF-8")
mf <- digikat_page_corpus("../..")
data_cutoff_hr <- digikat_hr_date(mf$corpus$date_max)

# Paleta platformi i dodatni oblici preuzimaju se iz zajedničke teme.
platform_colors <- dk_platform_colors
mjeseci_hr <- c("siječanj", "veljača", "ožujak", "travanj", "svibanj", "lipanj",
                "srpanj", "kolovoz", "rujan", "listopad", "studeni", "prosinac")
mjeseci_gen <- c("siječnja", "veljače", "ožujka", "travnja", "svibnja", "lipnja",
                 "srpnja", "kolovoza", "rujna", "listopada", "studenoga", "prosinca")

# Stavke koje NISU pojedinačni medijski akter (skupne/anonimizirane) — izuzete iz
# mjere koncentracije, uz priznatu granicu da "akter" ostaje izvorni identifikator (FROM).
non_actor_from <- c(".", "anonymous_user")

# Vremenski okvir + oznaka nepotpune posljednje godine (računato iz podataka).
first_year <- min(platform_summary$year)
last_year  <- max(platform_summary$year)
# NB: pretpostavlja da platform_monthly nema potpuno praznih mjeseci unutar godine.
months_in_last <- platform_monthly %>%
  filter(as.integer(format(month, "%Y")) == last_year) %>%
  distinct(month) %>% nrow()
last_partial   <- months_in_last < 12
last_full_year <- if (last_partial) last_year - 1L else last_year
cutoff_m   <- max(platform_monthly$month)
cutoff_lbl <- paste0(mjeseci_gen[as.integer(format(cutoff_m, "%m"))], " ",
                     format(cutoff_m, "%Y"), ".")

# Glavne platforme (po ukupnom volumenu) za male višestruke prikaze.
main_platforms <- platform_summary %>%
  group_by(SOURCE_TYPE) %>% summarise(t = sum(total_posts), .groups = "drop") %>%
  slice_max(t, n = 6) %>% arrange(desc(t)) %>% pull(SOURCE_TYPE) %>% as.character()

# Koncentracija po godini: udio deset najvećih aktera u interakcijama, među
# platformama koje bilježe angažman. Akter = izvorni identifikator (FROM).
conc_by_year <- source_summary %>%
  filter(!is.na(FROM), !FROM %in% non_actor_from, total_interactions > 0) %>%
  group_by(year) %>%
  arrange(desc(total_interactions), .by_group = TRUE) %>%
  mutate(rnk = row_number(), yr_total = sum(total_interactions)) %>%
  summarise(top10 = sum(total_interactions[rnk <= 10]) / first(yr_total),
            n_actors = n(), .groups = "drop")

# Godišnji ritam: samo godine sa svih 12 mjeseci u agregatima. Time se iz prosjeka
# izuzima 2024., u kojoj dobavljačev zapis od veljače do svibnja nema tekst.
year_month_coverage <- platform_monthly %>%
  transmute(god = as.integer(format(month, "%Y")),
            mj = as.integer(format(month, "%m"))) %>%
  distinct(god, mj) %>%
  count(god, name = "n_months")
rhythm_years <- year_month_coverage %>%
  filter(n_months == 12, god <= last_full_year) %>%
  pull(god)
rhythm_years_lbl <- if (length(rhythm_years) == 1) {
  paste0(rhythm_years, ".")
} else {
  paste0(paste0(head(rhythm_years, -1), ".", collapse = ", "),
         " i ", tail(rhythm_years, 1), ".")
}
ritam <- platform_monthly %>%
  mutate(mj  = as.integer(format(month, "%m")),
         god = as.integer(format(month, "%Y"))) %>%
  filter(god %in% rhythm_years) %>%
  group_by(god, mj) %>% summarise(posts = sum(total_posts), .groups = "drop") %>%
  group_by(mj) %>% summarise(avg_posts = mean(posts), .groups = "drop") %>%
  mutate(mj_lab = factor(mjeseci_hr[mj], levels = mjeseci_hr))

# --- Pomoćne brojke za tekst (RAČUNATE, ne ručno upisane) -------------------
fmt_int <- function(x) format(round(x), big.mark = ".", decimal.mark = ",",
                              scientific = FALSE, trim = TRUE)
fmt_x   <- function(x) format(round(x, 1), decimal.mark = ",", nsmall = 1, trim = TRUE)
fmt_pct <- function(x) paste0(format(round(x * 100, 1), decimal.mark = ",", nsmall = 1,
                                     trim = TRUE), " %")

corpus_total   <- sum(platform_summary$total_posts)
yr_tot         <- platform_summary %>% group_by(year) %>%
                    summarise(p = sum(total_posts), .groups = "drop")
posts_first    <- yr_tot$p[yr_tot$year == first_year]
posts_lfy      <- yr_tot$p[yr_tot$year == last_full_year]
growth_ratio   <- posts_lfy / posts_first
full_range_lbl <- paste0(first_year, ".–", last_full_year, ".")

web_ishare_first <- proportions_summary$interaction_share[
  proportions_summary$SOURCE_TYPE == "web" & proportions_summary$year == first_year]
web_ishare_last  <- proportions_summary$interaction_share[
  proportions_summary$SOURCE_TYPE == "web" & proportions_summary$year == last_full_year]
web_dir <- if (web_ishare_last < web_ishare_first) "opada" else "raste"

top10_last  <- conc_by_year$top10[conc_by_year$year == last_full_year]
conc_first  <- conc_by_year$top10[conc_by_year$year == first_year]
top10_2026  <- conc_by_year$top10[conc_by_year$year == last_year]
conc_drop  <- conc_first - top10_last
conc_dir   <- if (conc_drop > 0) "smanjuje" else "povećava"
conc_mag   <- if (abs(conc_drop) >= 0.15) "osjetno" else
              if (abs(conc_drop) >= 0.05) "primjetno" else "blago"

actor_first  <- conc_by_year$n_actors[conc_by_year$year == first_year]
actor_last   <- conc_by_year$n_actors[conc_by_year$year == last_full_year]
actor_growth <- actor_last / actor_first

top10_set <- function(y) {
  source_summary %>%
    filter(year == y, !is.na(FROM), !FROM %in% non_actor_from, total_interactions > 0) %>%
    slice_max(total_interactions, n = 10, with_ties = FALSE) %>% pull(FROM)
}
new_entrants  <- length(setdiff(top10_set(last_full_year), top10_set(first_year)))
turnover_word <- if (new_entrants >= 5) "znatnu promjenjivost" else "razmjernu stabilnost"

peak_month_lbl <- as.character(ritam$mj_lab[which.max(ritam$avg_posts)])
low_month_lbl  <- as.character(ritam$mj_lab[which.min(ritam$avg_posts)])

# Zaštita od tihoga gubitka podataka (length-0 pretplate ne smiju proći u tekst).
stopifnot(length(posts_first) == 1, length(posts_lfy) == 1,
          length(web_ishare_first) == 1, length(web_ishare_last) == 1,
          length(top10_last) == 1, length(conc_first) == 1, length(top10_2026) == 1,
          length(actor_first) == 1, length(actor_last) == 1)
```

## Uvod u vremensku dinamiku ekosustava

<div class="freshness-strip" aria-label="Svježina Evolucije ekosustava">
  <span class="freshness-strip__item"><span class="freshness-strip__label">Ažurirano</span><span class="freshness-strip__value">24. kolovoza 2026.</span></span>
  <span class="freshness-strip__item"><span class="freshness-strip__label">Podaci zaključno s</span><span class="freshness-strip__value">`r data_cutoff_hr`</span></span>
  <span class="freshness-strip__item"><span class="freshness-strip__label">Status</span><span class="status status--updating">Ažurira se</span></span>
</div>

::: {.summary-60}
<span class="summary-60__label">Sažetak u 60 sekundi</span>

Mapa prati promjenu opaženog ekosustava kroz vrijeme.

- Opaženi volumen veći je u posljednjoj potpunoj godini nego na početku razdoblja.
- Udio weba u zabilježenim interakcijama pada, dok udjeli Facebooka i YouTubea rastu.
- Udio deset najvećih izvora u interakcijama niži je nego na početku razdoblja.

Može se zaključiti kako se mijenja sastav prikupljenoga korpusa. Ne može se zaključiti da je medijska pažnja rasla preko promjene prikupljanja 2024. Metodološka granica označena je izravno na vremenskim prikazima.
:::

Mijenja li se tko dominira ovim prostorom i seli li se pažnja s portala na društvene mreže? Prethodne su mape opisale [aktere i platforme](mapa.html), [Tematske struje](mapa_stats.html), [Atmosferu diskursa](diskurs.html) te [Fokus na događaje](događaji.html). Ova peta analitička mapa, **Evolucija ekosustava**, prati promjene u opaženom korpusu od `r first_year`. do `r last_year`. godine. Prati volumen objava, raspodjelu interakcija među platformama i koncentraciju interakcija među izvorima. Odgovara na istraživačko pitanje Q5 o odnosima među platformama.

Mjereno je na cijelom korpusu od `r fmt_int(corpus_total)` objava, bez uzorkovanja. Kako je korpus nastao i kako se čitaju godišnji volumeni, opisano je u [Metodologiji](../metodologija.html).

Ova je mapa namjerno strukturna, a ne sadržajna. Ona broji objave te uspoređuje udjele i koncentraciju zabilježenih interakcija, ali ne analizira tonalitet, emocije ni pojedine događaje. Sadržajnom dinamikom oko konkretnih događaja bavi se [Fokus na događaje](događaji.html).

Mapu vode tri opisna pitanja. Kako se broj prikupljenih objava mijenja po platformama, kako se raspodjeljuju zabilježene interakcije među platformama i koliki udio tih interakcija pripada deset najvećih izvora u svakoj godini.

```{r}
#| label: kpi-grid
#| output: asis

card <- function(value, label) sprintf(
  '<div class="metric-card">\n<div class="metric-value">%s</div>\n<div class="metric-label">%s</div>\n</div>',
  value, label)

cat('<div class="metric-grid">',
    card(paste0("×", fmt_x(growth_ratio)),
         sprintf("Omjer opaženog volumena (%s)", full_range_lbl)),
    card(paste0("×", fmt_x(actor_growth)),
         sprintf("Omjer broja izvora s interakcijama (%s)", full_range_lbl)),
    card(fmt_pct(top10_last),
         sprintf("Udio deset najvećih aktera (%s.)", last_full_year)),
    card(sprintf("%s.–%s.", first_year, last_year), "Razdoblje analize"),
    '</div>', sep = "\n")
```

::: {.callout-note}
## Kako čitati ovu mapu

**Volumen** znači broj objava u korpusu, a ne cijeli hrvatski medijski prostor. **Interakcije** su platformski specifične vrijednosti i ne mjere izravno publiku. Godina `r last_year`. nepotpuna je, s podacima do `r cutoff_lbl`. Mjesečni prikazi ne procjenjuju ostatak godine. Pojedinosti o [platformskim mjerama](../metodologija.html#method-platform-metrics) i [promjeni prikupljanja 2024.](../metodologija.html#method-collection-break) nalaze se u Metodologiji.
:::

---

## Opaženi volumen kroz vrijeme

Prvi prikaz daje mjesečni broj objava po platformama. Budući da se način prikupljanja mijenja 2024., on pokazuje opaženi volumen korpusa, a ne samostalnu mjeru širenja katoličke tematike.

<p class="figure-question"><strong>Pitanje.</strong> Kako se opaženi mjesečni volumen mijenja unutar glavnih platformi?</p>
<p class="figure-card__takeaway"><strong>Nalaz.</strong> Volumen je viši u novijem dijelu korpusa, ali zasjenjeno razdoblje promjene prikupljanja prekida izravnu vremensku usporedbu.</p>

```{r}
#| label: plot-rast
#| fig-width: 10
#| fig-height: 7
#| fig-alt: "Mjesečne linije broja objava u šest platformskih panela. Zasjenjeno je razdoblje promjene prikupljanja od veljače do svibnja 2024."
#| fig-cap: "Opaženi mjesečni broj objava po glavnim platformama. Zasjenjeno razdoblje označava prazninu u tekstnom zapisu i promjenu prikupljanja 2024. Izvor je analiza projekta DigiKat."

rast_monthly <- platform_monthly %>%
  filter(SOURCE_TYPE %in% main_platforms) %>%
  mutate(SOURCE_TYPE = factor(SOURCE_TYPE, levels = main_platforms))

plot_growth <- ggplot(rast_monthly, aes(x = month, y = total_posts, colour = SOURCE_TYPE)) +
  annotate(
    "rect", xmin = as.Date("2024-02-01"), xmax = as.Date("2024-05-31"),
    ymin = -Inf, ymax = Inf, fill = dk_col$faint, alpha = 0.16
  ) +
  geom_line(linewidth = 0.7) +
  facet_wrap(~SOURCE_TYPE, scales = "free_y") +
  scale_x_date(date_breaks = "1 year", date_labels = "%Y") +
  scale_y_continuous(labels = label_number(big.mark = ".", decimal.mark = ",")) +
  scale_colour_manual(values = platform_colors, guide = "none") +
  theme_digikat(base_size = 24) +
  theme(axis.text.x = element_text(angle = 45, hjust = 1),
        strip.text = element_text(face = "bold")) +
  labs(
    title = paste0("Broj objava po platformama, mjesečno (", first_year, ".–", last_year, ".)"),
    subtitle = paste0("Podaci do ", cutoff_lbl, ". Zasjenjeno je razdoblje promjene prikupljanja 2024."),
    x = "Godina", y = "Broj objava",
    caption = "Izvor: Analiza projekta Prikaz i analiza katoličke tematike u digitalnom medijskom prostoru. Napomena: okomite su osi neovisne po platformi."
  )

print(plot_growth)
```

```{r}
#| label: evidence-growth
#| output: asis
digikat_chart_evidence(
  "evolucija-monthly-volume",
  "Mjesečni volumen raste u novijem dijelu korpusa, ali zasjenjena promjena prikupljanja 2024. znači da razine prije i poslije nje nisu izravno usporedive.",
  "evolucija_files/figure-html/plot-rast-1.svg",
  "Mjesečni opaženi volumen po platformama"
)
```

Prikaz je mjesečan kako bi uključio stvarne podatke za nepotpunu `r last_year`. godinu, bez procjene do kraja godine. Opaženi broj objava iznosi `r fmt_int(posts_first)` u `r first_year`. i `r fmt_int(posts_lfy)` u posljednjoj potpunoj, `r last_full_year`. godini, odnosno `r fmt_x(growth_ratio)` puta više. Web ostaje najveća platforma po volumenu. Facebook i YouTube rastu brže od weba do 2025., ali s niže osnovice, dok se Instagram i TikTok u korpusu pojavljuju tek od 2024.

---

## Raspodjela interakcija među platformama

Broj objava i broj interakcija ne moraju biti raspoređeni jednako. Sljedeći prikaz prati mjesečni udio svake platforme u ukupnim zabilježenim interakcijama. Zbog različitih definicija interakcije to nije izravna mjera udjela publike ili pažnje.

<p class="figure-question"><strong>Pitanje.</strong> Kako se mijenja platformska raspodjela zabilježenih interakcija?</p>
<p class="figure-card__takeaway"><strong>Nalaz.</strong> Udio weba pada, dok Facebook i YouTube preuzimaju veći dio zabilježenog signala.</p>

```{r}
#| label: plot-migracija
#| fig-width: 10
#| fig-height: 7
#| fig-alt: "Mjesečne linije udjela platformi u zabilježenim interakcijama. Serije imaju različite boje, vrste crta, oblike i izravne oznake."
#| fig-cap: "Mjesečni udjeli platformi u zabilježenim interakcijama. Zasjenjeno razdoblje označava promjenu prikupljanja 2024. Interakcije nisu izravno usporedive među platformama."

# Udio po mjesecu, izveden izravno iz platform_monthly (isti postupak kao
# proportions_summary, samo na mjesečnoj razini) — eksplicitna nula za platforme
# kojih u ranim mjesecima nema u korpusu (instagram, tiktok) daje čist temelj
# površinskom prikazu umjesto skrivenih praznina.
mig_monthly <- platform_monthly %>%
  filter(!is.na(SOURCE_TYPE)) %>%
  mutate(SOURCE_TYPE = factor(SOURCE_TYPE, levels = names(platform_colors))) %>%
  complete(month, SOURCE_TYPE, fill = list(total_interactions = 0)) %>%
  group_by(month) %>%
  mutate(interaction_share = total_interactions / sum(total_interactions)) %>%
  ungroup()

mig_labels <- mig_monthly %>%
  group_by(SOURCE_TYPE) %>%
  filter(month == max(month)) %>%
  ungroup()

plot_migration <- ggplot(
  mig_monthly,
  aes(x = month, y = interaction_share, colour = SOURCE_TYPE, linetype = SOURCE_TYPE)
) +
  annotate(
    "rect", xmin = as.Date("2024-02-01"), xmax = as.Date("2024-05-31"),
    ymin = -Inf, ymax = Inf, fill = dk_col$faint, alpha = 0.16
  ) +
  geom_line(linewidth = 0.9) +
  geom_point(aes(shape = SOURCE_TYPE), size = 1.5, alpha = 0.7) +
  geom_text_repel(
    data = mig_labels,
    aes(label = digikat_platform_hr(SOURCE_TYPE)),
    direction = "y", hjust = 0, nudge_x = 70, size = 3.4,
    segment.color = NA, show.legend = FALSE, max.overlaps = Inf
  ) +
  scale_x_date(date_breaks = "1 year", date_labels = "%Y") +
  scale_y_continuous(labels = percent_format(decimal.mark = ",")) +
  scale_colour_manual(values = platform_colors, name = "Platforma") +
  scale_linetype_manual(values = dk_platform_linetypes, name = "Platforma") +
  scale_shape_manual(values = dk_platform_shapes, name = "Platforma") +
  coord_cartesian(clip = "off") +
  theme_digikat(base_size = 16) +
  theme(legend.position = "none", plot.margin = margin(10, 75, 10, 10)) +
  labs(
    title = paste0("Raspodjela interakcija među platformama, mjesečno (", first_year, ".–", last_year, ".)"),
    subtitle = paste0("Izravne oznake, vrste crta i oblici nadopunjuju boju. Podaci do ", cutoff_lbl),
    x = "Godina", y = "Udio interakcija",
    caption = "Izvor: Analiza projekta Prikaz i analiza katoličke tematike u digitalnom medijskom prostoru. Napomena: reddit, forum i komentari u agregatima nemaju zabilježenu mjeru interakcija (udio 0 %)."
  )

print(plot_migration)
```

```{r}
#| label: evidence-migration
#| output: asis
digikat_chart_evidence(
  "evolucija-interaction-shares",
  "Udio weba u zabilježenim interakcijama pada kroz potpune godine, dok se udjeli Facebooka i YouTubea povećavaju. To nije izravna mjera seobe publike.",
  "evolucija_files/figure-html/plot-migracija-1.svg",
  "Mjesečni udjeli platformi u zabilježenim interakcijama"
)
```

Prikaz uključuje podatke do `r cutoff_lbl`. Udio weba u zabilježenim interakcijama `r web_dir` s `r fmt_pct(web_ishare_first)` u `r first_year`. na `r fmt_pct(web_ishare_last)` u posljednjoj potpunoj, `r last_full_year`. godini. Facebook i YouTube istodobno nose veći dio opaženih interakcija. Na taj pomak utječu i kasniji ulazak Instagrama i TikToka te niska početna osnovica Facebooka. Interakcije nisu jednako definirane na svim platformama, pa grafikon prikazuje raspodjelu zabilježenog signala, a ne izravno usporedivu seobu publike. Doseg nije glavna mjera jer je za dio platformi nedostupan i metodološki neproziran.

---

## Koncentracija interakcija među izvorima

Treći prikaz mjeri koliki udio svih zabilježenih interakcija u pojedinoj godini pripada deset najvećih izvora. Pokazatelj ostaje na godišnjoj razini jer agregati o pojedinačnim izvorima nisu pripremljeni mjesečno. Godina `r last_year`. prikazana je zasebno kao stvarna, ali nepotpuna vrijednost.

<p class="figure-question"><strong>Pitanje.</strong> Pripada li deset najvećih izvora sve veći ili sve manji dio interakcija?</p>
<p class="figure-card__takeaway"><strong>Nalaz.</strong> Njihov udio pada do posljednje potpune godine, dok je nepotpuna 2026. odvojena praznim simbolom.</p>

```{r}
#| label: plot-koncentracija
#| fig-width: 10
#| fig-height: 6
#| fig-alt: "Linija godišnjeg udjela deset najvećih izvora u interakcijama. Vrijednosti su izravno označene, a nepotpuna 2026. prikazana je praznim rombom."
#| fig-cap: "Godišnji udio deset najvećih izvora u zabilježenim interakcijama. Nepotpuna završna godina prikazana je odvojeno. Izvor je analiza projekta DigiKat."

conc_complete <- filter(conc_by_year, year <= last_full_year)
conc_partial  <- filter(conc_by_year, year == last_year)

p <- ggplot(conc_complete, aes(x = year, y = top10)) +
  geom_line(linewidth = 1.1, colour = dk_col$accent) +
  geom_point(size = 4, colour = dk_col$accent) +
  geom_text(aes(label = paste0(format(round(top10 * 100, 1), decimal.mark = ",",
                                      nsmall = 1), " %")),
            vjust = -1.1, size = 5.5, colour = dk_col$ink)

if (last_partial) {
  p <- p +
    geom_point(data = conc_partial, size = 3.5, shape = 23,
               colour = dk_col$accent, fill = dk_col$paper, stroke = 1.2) +
    geom_text(data = conc_partial,
              aes(label = paste0(format(round(top10 * 100, 1), decimal.mark = ",",
                                        nsmall = 1), " % (do ", cutoff_lbl, ", nepotpuno)")),
              vjust = -1.1, hjust = 1, size = 5.5, colour = dk_col$ink)
}

plot_concentration <- p +
  scale_x_continuous(breaks = first_year:last_year,
                      expand = expansion(mult = c(0.02, 0.06))) +
  scale_y_continuous(labels = percent_format(decimal.mark = ","),
                     limits = c(0, NA), expand = expansion(mult = c(0, 0.15))) +
  theme_digikat(base_size = 24) +
  labs(
    title = "Udio deset najvećih aktera u interakcijama",
    subtitle = paste0("Cjelovite godine ", first_year, ".–", last_full_year,
                      ".; ", last_year, ". prikazana zasebno kao stvarna, nepotpuna vrijednost"),
    x = "Godina", y = "Udio deset najvećih aktera",
    caption = "Izvor: Analiza projekta Prikaz i analiza katoličke tematike u digitalnom medijskom prostoru. Napomena: mjereno među platformama koje bilježe interakcije."
  )

print(plot_concentration)
```

```{r}
#| label: evidence-concentration
#| output: asis
digikat_chart_evidence(
  "evolucija-concentration",
  "Udio deset najvećih izvora u interakcijama niži je u posljednjoj potpunoj godini nego na početku razdoblja. Završna godina nije potpuna.",
  "evolucija_files/figure-html/plot-koncentracija-1.svg",
  "Koncentracija interakcija među deset najvećih izvora"
)
```

U opaženom korpusu udio deset najvećih izvora pada s `r fmt_pct(conc_first)` svih interakcija u `r first_year`. na `r fmt_pct(top10_last)` u `r last_full_year`., dok broj izvora s barem jednom zabilježenom interakcijom raste s `r fmt_int(actor_first)` na `r fmt_int(actor_last)` (`r fmt_x(actor_growth)` puta). Od deset najvećih izvora u `r last_full_year`. njih `r new_entrants` nije bilo u vrhu `r first_year`. Ti podaci pokazuju `r conc_mag` smanjenje koncentracije unutar prikupljenoga korpusa, ali ne dokazuju stvarno širenje kruga glasova. Interakcije su platformski specifične, a isti se brend na različitim platformama može brojiti zasebno. Do `r cutoff_lbl` udio deset najvećih izvora u nepotpunoj `r last_year`. iznosi `r fmt_pct(top10_2026)` i ne uspoređuje se izravno s potpunim godinama.

---

## Godišnji ritam objavljivanja

Sljedeći prikaz usrednjuje broj objava po kalendarskom mjesecu preko potpunih godina. Time opisuje godišnji ritam opaženog volumena, bez pretpostavke da ga uzrokuje liturgijski kalendar.

<p class="figure-question"><strong>Pitanje.</strong> U kojim je kalendarskim mjesecima opaženi volumen u prosjeku viši ili niži?</p>
<p class="figure-card__takeaway"><strong>Nalaz.</strong> Godišnji ritam pokazuje sezonske razlike, ali ne odvaja blagdane od drugih događaja.</p>

```{r}
#| label: plot-ritam
#| fig-width: 10
#| fig-height: 5.5
#| fig-alt: "Stupci prosječnog broja objava po kalendarskim mjesecima u godinama s potpunom mjesečnom pokrivenošću."
#| fig-cap: "Prosječni opaženi volumen po kalendarskom mjesecu u godinama s potpunom mjesečnom pokrivenošću. Izvor je analiza projekta DigiKat."

plot_rhythm <- ggplot(ritam, aes(x = mj_lab, y = avg_posts)) +
  geom_col(fill = dk_col$accent, alpha = 0.9) +
  geom_text(
    aes(label = label_number(big.mark = ".", decimal.mark = ",", accuracy = 1)(avg_posts)),
    vjust = -0.35, size = 3.4, color = dk_col$ink
  ) +
  expand_limits(y = max(ritam$avg_posts) * 1.08) +
  scale_y_continuous(labels = label_number(big.mark = ".", decimal.mark = ",")) +
  theme_digikat(base_size = 24) +
  theme(axis.text.x = element_text(angle = 45, hjust = 1)) +
  labs(
    title = "Godišnji ritam objavljivanja u godinama s potpunom mjesečnom pokrivenošću",
    subtitle = paste0("Prosječan broj objava po kalendarskom mjesecu; uključene godine ", rhythm_years_lbl),
    x = "Mjesec", y = "Prosječan broj objava",
    caption = paste0("Izvor: Analiza projekta DigiKat. Napomena: uključene su samo godine sa svih 12 mjeseci u agregatima (", rhythm_years_lbl, "); prikazan je isključivo volumen.")
  )

print(plot_rhythm)
```

```{r}
#| label: evidence-rhythm
#| output: asis
digikat_chart_evidence(
  "evolucija-annual-rhythm",
  paste0("Prosječni opaženi volumen najviši je u mjesecu ", peak_month_lbl, ", a najniži u mjesecu ", low_month_lbl, "."),
  "evolucija_files/figure-html/plot-ritam-1.svg",
  "Prosječni broj objava po kalendarskom mjesecu"
)
```

Među godinama s potpunom mjesečnom pokrivenošću (`r rhythm_years_lbl`) opaženi je volumen u prosjeku najviši u mjesecu `r peak_month_lbl`, a najniži u mjesecu `r low_month_lbl`. Obrazac ne odvaja učinak blagdana, drugih događaja ni razlika u prikupljanju između uključenih godina. Sadržajnu dinamiku oko konkretnog blagdana donosi [Fokus na događaje](događaji.html).

## Sinteza nalaza

::: {.featured-box}
Promatrani korpus pokazuje tri obrasca između `r first_year`. i posljednje potpune, `r last_full_year`. godine. To su veći opaženi volumen, manji udio weba u zabilježenim interakcijama i niža koncentracija interakcija među deset najvećih izvora.
:::

Sve tri promjene opisuju prikupljeni korpus, a ne cjelokupni hrvatski medijski prostor.

**Opaženi volumen je veći.** U korpusu je `r fmt_x(growth_ratio)` puta više objava u `r last_full_year`. nego u `r first_year`.

**Raspodjela interakcija se mijenja.** Udio weba `r web_dir` s `r fmt_pct(web_ishare_first)` na `r fmt_pct(web_ishare_last)`, dok rastu udjeli Facebooka i YouTubea. To je promjena zabilježenog signala, ne izravna mjera seobe publike.

**Opažena koncentracija pada.** Udio deset najvećih izvora smanjuje se s `r fmt_pct(conc_first)` na `r fmt_pct(top10_last)`, a broj izvora s interakcijama raste `r fmt_x(actor_growth)` puta.

Za onoga tko objavljuje, najvažnija je promjena raspodjele interakcija među platformama. Težište zabilježenog odjeka pomiče se s weba prema Facebooku i YouTubeu, pa strategija koja se oslanja samo na portal pokriva sve manji dio prostora. Istodobno pada koncentracija, što znači da uz nekoliko velikih izvora prostora ima i za manje. Obje su tvrdnje o prikupljenom korpusu, a ne mjera stvarne seobe publike.

Ova mapa opisuje oblik ekosustava i njegovu promjenu, ali ne i njegov sadržaj. Za ono o čemu se u tim objavama govori i kako, odnosno koje teme prevladavaju i kakav je tonalitet, valja se vratiti na [Tematske struje](mapa_stats.html) i [Atmosferu diskursa](diskurs.html). Dinamikom oko konkretnih događaja bavi se [Fokus na događaje](događaji.html). Zajedno, pet mapa daju i presjek i putanju istog digitalnog prostora.
