---
title: "Evolucija ekosustava — digitalni prostor kroz vrijeme (2021.–2026.)"
subtitle: "Opaženi volumen, platformski udjeli i koncentracija interakcija"
date: last-modified
categories: ["Evolucija ekosustava", "Trendovi", "Koncentracija"]
---

```{r}
#| label: setup
#| include: false

knitr::opts_chunk$set(
  echo = FALSE,
  message = FALSE,
  warning = FALSE,
  fig.width = 14,
  fig.height = 9,
  dpi = 200
)
```

```{r}
#| label: libraries
#| include: false

library(ggplot2)
source("../../R/theme_digikat.R")
library(dplyr)
library(tidyr)
library(scales)
```

```{r}
#| label: load-data
#| include: false

# Ova mapa čita ISKLJUČIVO male praćene agregate iz data/processed/ — ne matični skup
# i ne data/nlp/. Time je renderiranje jeftino i bez nuspojava na data/.
platform_summary    <- readRDS("../../data/processed/platform_summary.rds")
proportions_summary <- readRDS("../../data/processed/proportions_summary.rds")
source_summary      <- readRDS("../../data/processed/source_summary.rds")
platform_monthly    <- readRDS("../../data/processed/platform_monthly.rds")

# Grafikoni ove mape crtaju se iz pripremljenih agregata. Provjera prekida render ako oni nisu
# izgrađeni iz aktualnog službenog korpusa (data/digikat_corpus.rds).
source("../../R/lib/digikat_paths.R", encoding = "UTF-8")
mf <- digikat_page_corpus("../..")

# Paleta platformi (konzistentno s Mapom ekosustava)
platform_colors <- c(
  "web" = "#1f77b4", "youtube" = "#d62728", "facebook" = "#3b5998",
  "twitter" = "#1DA1F2", "reddit" = "#FF4500", "forum" = "#7f7f7f",
  "comment" = "#bcbd22", "instagram" = "#E4405F", "tiktok" = "#69C9D0"
)
mjeseci_hr <- c("siječanj", "veljača", "ožujak", "travanj", "svibanj", "lipanj",
                "srpanj", "kolovoz", "rujan", "listopad", "studeni", "prosinac")
mjeseci_gen <- c("siječnja", "veljače", "ožujka", "travnja", "svibnja", "lipnja",
                 "srpnja", "kolovoza", "rujna", "listopada", "studenoga", "prosinca")

# Stavke koje NISU pojedinačni medijski akter (skupne/anonimizirane) — izuzete iz
# mjere koncentracije, uz priznatu granicu da "akter" ostaje izvorni identifikator (FROM).
non_actor_from <- c(".", "anonymous_user")

# Vremenski okvir + oznaka nepotpune posljednje godine (računato iz podataka).
first_year <- min(platform_summary$year)
last_year  <- max(platform_summary$year)
# NB: pretpostavlja da platform_monthly nema potpuno praznih mjeseci unutar godine.
months_in_last <- platform_monthly %>%
  filter(as.integer(format(month, "%Y")) == last_year) %>%
  distinct(month) %>% nrow()
last_partial   <- months_in_last < 12
last_full_year <- if (last_partial) last_year - 1L else last_year
cutoff_m   <- max(platform_monthly$month)
cutoff_lbl <- paste0(mjeseci_gen[as.integer(format(cutoff_m, "%m"))], " ",
                     format(cutoff_m, "%Y"), ".")

# Glavne platforme (po ukupnom volumenu) za male višestruke prikaze.
main_platforms <- platform_summary %>%
  group_by(SOURCE_TYPE) %>% summarise(t = sum(total_posts), .groups = "drop") %>%
  slice_max(t, n = 6) %>% arrange(desc(t)) %>% pull(SOURCE_TYPE) %>% as.character()

# Koncentracija po godini: udio deset najvećih aktera u interakcijama, među
# platformama koje bilježe angažman. Akter = izvorni identifikator (FROM).
conc_by_year <- source_summary %>%
  filter(!is.na(FROM), !FROM %in% non_actor_from, total_interactions > 0) %>%
  group_by(year) %>%
  arrange(desc(total_interactions), .by_group = TRUE) %>%
  mutate(rnk = row_number(), yr_total = sum(total_interactions)) %>%
  summarise(top10 = sum(total_interactions[rnk <= 10]) / first(yr_total),
            n_actors = n(), .groups = "drop")

# Godišnji ritam: samo godine sa svih 12 mjeseci u agregatima. Time se iz prosjeka
# izuzima 2024., u kojoj dobavljačev zapis od veljače do svibnja nema tekst.
year_month_coverage <- platform_monthly %>%
  transmute(god = as.integer(format(month, "%Y")),
            mj = as.integer(format(month, "%m"))) %>%
  distinct(god, mj) %>%
  count(god, name = "n_months")
rhythm_years <- year_month_coverage %>%
  filter(n_months == 12, god <= last_full_year) %>%
  pull(god)
rhythm_years_lbl <- if (length(rhythm_years) == 1) {
  paste0(rhythm_years, ".")
} else {
  paste0(paste0(head(rhythm_years, -1), ".", collapse = ", "),
         " i ", tail(rhythm_years, 1), ".")
}
ritam <- platform_monthly %>%
  mutate(mj  = as.integer(format(month, "%m")),
         god = as.integer(format(month, "%Y"))) %>%
  filter(god %in% rhythm_years) %>%
  group_by(god, mj) %>% summarise(posts = sum(total_posts), .groups = "drop") %>%
  group_by(mj) %>% summarise(avg_posts = mean(posts), .groups = "drop") %>%
  mutate(mj_lab = factor(mjeseci_hr[mj], levels = mjeseci_hr))

# --- Pomoćne brojke za tekst (RAČUNATE, ne ručno upisane) -------------------
fmt_int <- function(x) format(round(x), big.mark = ".", decimal.mark = ",",
                              scientific = FALSE, trim = TRUE)
fmt_x   <- function(x) format(round(x, 1), decimal.mark = ",", nsmall = 1, trim = TRUE)
fmt_pct <- function(x) paste0(format(round(x * 100, 1), decimal.mark = ",", nsmall = 1,
                                     trim = TRUE), " %")

corpus_total   <- sum(platform_summary$total_posts)
yr_tot         <- platform_summary %>% group_by(year) %>%
                    summarise(p = sum(total_posts), .groups = "drop")
posts_first    <- yr_tot$p[yr_tot$year == first_year]
posts_lfy      <- yr_tot$p[yr_tot$year == last_full_year]
growth_ratio   <- posts_lfy / posts_first
full_range_lbl <- paste0(first_year, ".–", last_full_year, ".")

web_ishare_first <- proportions_summary$interaction_share[
  proportions_summary$SOURCE_TYPE == "web" & proportions_summary$year == first_year]
web_ishare_last  <- proportions_summary$interaction_share[
  proportions_summary$SOURCE_TYPE == "web" & proportions_summary$year == last_full_year]
web_dir <- if (web_ishare_last < web_ishare_first) "opada" else "raste"

top10_last  <- conc_by_year$top10[conc_by_year$year == last_full_year]
conc_first  <- conc_by_year$top10[conc_by_year$year == first_year]
top10_2026  <- conc_by_year$top10[conc_by_year$year == last_year]
conc_drop  <- conc_first - top10_last
conc_dir   <- if (conc_drop > 0) "smanjuje" else "povećava"
conc_mag   <- if (abs(conc_drop) >= 0.15) "osjetno" else
              if (abs(conc_drop) >= 0.05) "primjetno" else "blago"

actor_first  <- conc_by_year$n_actors[conc_by_year$year == first_year]
actor_last   <- conc_by_year$n_actors[conc_by_year$year == last_full_year]
actor_growth <- actor_last / actor_first

top10_set <- function(y) {
  source_summary %>%
    filter(year == y, !is.na(FROM), !FROM %in% non_actor_from, total_interactions > 0) %>%
    slice_max(total_interactions, n = 10, with_ties = FALSE) %>% pull(FROM)
}
new_entrants  <- length(setdiff(top10_set(last_full_year), top10_set(first_year)))
turnover_word <- if (new_entrants >= 5) "znatnu promjenjivost" else "razmjernu stabilnost"

peak_month_lbl <- as.character(ritam$mj_lab[which.max(ritam$avg_posts)])
low_month_lbl  <- as.character(ritam$mj_lab[which.min(ritam$avg_posts)])

# Zaštita od tihoga gubitka podataka (length-0 pretplate ne smiju proći u tekst).
stopifnot(length(posts_first) == 1, length(posts_lfy) == 1,
          length(web_ishare_first) == 1, length(web_ishare_last) == 1,
          length(top10_last) == 1, length(conc_first) == 1, length(top10_2026) == 1,
          length(actor_first) == 1, length(actor_last) == 1)
```

## Uvod u vremensku dinamiku ekosustava

Prethodne su mape opisale [aktere i platforme](mapa.html), [Tematske struje](mapa_stats.html), [Atmosferu diskursa](diskurs.html) te [Fokus na događaje](događaji.html). Ova peta analitička mapa, **Evolucija ekosustava**, prati promjene u opaženom korpusu od `r first_year`. do `r last_year`. godine: volumen objava, raspodjelu interakcija među platformama i koncentraciju interakcija među izvorima. Analiza obuhvaća `r fmt_int(corpus_total)` objava koje su unutar prvih `r digikat_hr_int(mf$rule$window_chars)` znakova pogodile najmanje jedan odlučan i dva različita religijska pojma te dosegnule ocjenu modela od najmanje `r format(mf$rule$threshold, nsmall = 2, decimal.mark = ",")`.

Ova je mapa namjerno strukturna, a ne sadržajna. Ona broji objave te uspoređuje udjele i koncentraciju zabilježenih interakcija, ali ne analizira tonalitet, emocije ni pojedine događaje. Sadržajnom dinamikom oko konkretnih događaja bavi se [Fokus na događaje](događaji.html).

Mapu vode tri opisna pitanja: kako se broj prikupljenih objava mijenja po platformama, kako se raspodjeljuju zabilježene interakcije među platformama i koliki udio tih interakcija pripada deset najvećih izvora u svakoj godini.

```{r}
#| label: kpi-grid
#| output: asis

card <- function(value, label) sprintf(
  '<div class="metric-card">\n<div class="metric-value">%s</div>\n<div class="metric-label">%s</div>\n</div>',
  value, label)

cat('<div class="metric-grid">',
    card(paste0("×", fmt_x(growth_ratio)),
         sprintf("Omjer opaženog volumena (%s)", full_range_lbl)),
    card(paste0("×", fmt_x(actor_growth)),
         sprintf("Omjer broja izvora s interakcijama (%s)", full_range_lbl)),
    card(fmt_pct(top10_last),
         sprintf("Udio deset najvećih aktera (%s.)", last_full_year)),
    card(sprintf("%s.–%s.", first_year, last_year), "Razdoblje analize"),
    '</div>', sep = "\n")
```

::: {.callout-note}
## Kako čitati ovu mapu

Sve su brojke unaprijed izračunate iz agregiranih podataka, a ne iz sirovog korpusa pri izradi prikaza. Pod **volumenom** podrazumijevamo broj objava koje ulaze u korpus, dakle isječak, a ne cjelokupni hrvatski medijski prostor. **Interakcije** su vendorske, platformski specifične vrijednosti. Bilježe ih web, YouTube, Facebook, Instagram, TikTok i Twitter, dok reddit, forum i komentari u ovim podacima nemaju tu mjeru. Isti se brend na različitim platformama broji zasebno, a izvor može biti i pojedinačni račun. Godina `r last_year`. nepotpuna je, s podacima do `r cutoff_lbl`. Mjesečni prikazi uključuju samo stvarno prikupljene mjesece, bez procjene do kraja godine. Godišnja koncentracija za `r last_year`. prikazana je zasebno i ne uspoređuje se izravno s potpunim godinama.
:::

---

## Opaženi volumen kroz vrijeme

Prvi prikaz daje mjesečni broj objava po platformama. Budući da se način prikupljanja mijenja 2024., on pokazuje opaženi volumen korpusa, a ne samostalnu mjeru širenja katoličke tematike.

```{r}
#| label: plot-rast
#| fig-width: 14
#| fig-height: 9

rast_monthly <- platform_monthly %>%
  filter(SOURCE_TYPE %in% main_platforms) %>%
  mutate(SOURCE_TYPE = factor(SOURCE_TYPE, levels = main_platforms))

ggplot(rast_monthly, aes(x = month, y = total_posts, colour = SOURCE_TYPE)) +
  geom_line(linewidth = 0.7) +
  facet_wrap(~SOURCE_TYPE, scales = "free_y") +
  scale_x_date(date_breaks = "1 year", date_labels = "%Y") +
  scale_y_continuous(labels = label_number(big.mark = ".", decimal.mark = ",")) +
  scale_colour_manual(values = platform_colors, guide = "none") +
  theme_digikat(base_size = 24) +
  theme(axis.text.x = element_text(angle = 45, hjust = 1),
        strip.text = element_text(face = "bold")) +
  labs(
    title = paste0("Broj objava po platformama, mjesečno (", first_year, ".–", last_year, ".)"),
    subtitle = paste0("Podaci do ", cutoff_lbl, "; posljednji prikazani mjesec može biti nepotpun"),
    x = "Godina", y = "Broj objava",
    caption = "Izvor: Analiza projekta Prikaz i analiza katoličke tematike u digitalnom medijskom prostoru. Napomena: okomite su osi neovisne po platformi."
  )
```

Prikaz je mjesečan kako bi uključio stvarne podatke za nepotpunu `r last_year`. godinu, bez procjene do kraja godine. Opaženi broj objava iznosi `r fmt_int(posts_first)` u `r first_year`. i `r fmt_int(posts_lfy)` u posljednjoj potpunoj, `r last_full_year`. godini, odnosno `r fmt_x(growth_ratio)` puta više. Taj omjer nije procjena rasta medijske pažnje jer prelazi preko promjene prikupljanja 2024. Web ostaje najveća platforma po volumenu. Facebook i YouTube rastu brže od weba do 2025., ali s niže osnovice i unutar promijenjenoga obuhvata; Instagram i TikTok pojavljuju se tek u kasnijem toku prikupljanja.

---

## Raspodjela interakcija među platformama

Broj objava i broj interakcija ne moraju biti raspoređeni jednako. Sljedeći prikaz prati mjesečni udio svake platforme u ukupnim zabilježenim interakcijama. Zbog različitih definicija interakcije to nije izravna mjera udjela publike ili pažnje.

```{r}
#| label: plot-migracija
#| fig-width: 14
#| fig-height: 9

# Udio po mjesecu, izveden izravno iz platform_monthly (isti postupak kao
# proportions_summary, samo na mjesečnoj razini) — eksplicitna nula za platforme
# kojih u ranim mjesecima nema u korpusu (instagram, tiktok) daje čist temelj
# površinskom prikazu umjesto skrivenih praznina.
mig_monthly <- platform_monthly %>%
  filter(!is.na(SOURCE_TYPE)) %>%
  mutate(SOURCE_TYPE = factor(SOURCE_TYPE, levels = names(platform_colors))) %>%
  complete(month, SOURCE_TYPE, fill = list(total_interactions = 0)) %>%
  group_by(month) %>%
  mutate(interaction_share = total_interactions / sum(total_interactions)) %>%
  ungroup()

ggplot(mig_monthly, aes(x = month, y = interaction_share, fill = SOURCE_TYPE)) +
  geom_area(colour = dk_col$paper, linewidth = 0.2) +
  scale_x_date(date_breaks = "1 year", date_labels = "%Y") +
  scale_y_continuous(labels = percent_format(decimal.mark = ",")) +
  scale_fill_manual(values = platform_colors, name = "Platforma") +
  theme_digikat(base_size = 24) +
  labs(
    title = paste0("Raspodjela angažmana među platformama, mjesečno (", first_year, ".–", last_year, ".)"),
    subtitle = paste0("Udio svake platforme u ukupnim interakcijama, po mjesecu; podaci do ", cutoff_lbl),
    x = "Godina", y = "Udio interakcija",
    caption = "Izvor: Analiza projekta Prikaz i analiza katoličke tematike u digitalnom medijskom prostoru. Napomena: reddit, forum i komentari u agregatima nemaju zabilježenu mjeru interakcija (udio 0 %)."
  )
```

Prikaz uključuje podatke do `r cutoff_lbl`. Udio weba u zabilježenim interakcijama `r web_dir` s `r fmt_pct(web_ishare_first)` u `r first_year`. na `r fmt_pct(web_ishare_last)` u posljednjoj potpunoj, `r last_full_year`. godini. Facebook i YouTube istodobno nose veći dio opaženih interakcija. Taj pomak nije moguće odvojiti od promjene prikupljanja, kasnijeg ulaska Instagrama i TikToka te niske početne osnovice Facebooka. Interakcije također nisu jednako definirane na svim platformama, pa grafikon prikazuje raspodjelu zabilježenog signala, a ne izravno usporedivu seobu publike. Doseg nije glavna mjera jer je za dio platformi nedostupan i metodološki neproziran.

---

## Koncentracija interakcija među izvorima

Treći prikaz mjeri koliki udio svih zabilježenih interakcija u pojedinoj godini pripada deset najvećih izvora. Pokazatelj ostaje na godišnjoj razini jer agregati o pojedinačnim izvorima nisu pripremljeni mjesečno. Godina `r last_year`. prikazana je zasebno kao stvarna, ali nepotpuna vrijednost.

```{r}
#| label: plot-koncentracija
#| fig-width: 14
#| fig-height: 8

conc_complete <- filter(conc_by_year, year <= last_full_year)
conc_partial  <- filter(conc_by_year, year == last_year)

p <- ggplot(conc_complete, aes(x = year, y = top10)) +
  geom_line(linewidth = 1.1, colour = dk_col$accent) +
  geom_point(size = 4, colour = dk_col$accent) +
  geom_text(aes(label = paste0(format(round(top10 * 100, 1), decimal.mark = ",",
                                      nsmall = 1), " %")),
            vjust = -1.1, size = 5.5, colour = dk_col$ink)

if (last_partial) {
  p <- p +
    geom_point(data = conc_partial, size = 3.5, shape = 23,
               colour = dk_col$accent, fill = dk_col$paper, stroke = 1.2) +
    geom_text(data = conc_partial,
              aes(label = paste0(format(round(top10 * 100, 1), decimal.mark = ",",
                                        nsmall = 1), " % (do ", cutoff_lbl, ", nepotpuno)")),
              vjust = -1.1, hjust = 1, size = 5.5, colour = dk_col$ink)
}

p +
  scale_x_continuous(breaks = first_year:last_year,
                      expand = expansion(mult = c(0.02, 0.06))) +
  scale_y_continuous(labels = percent_format(decimal.mark = ","),
                     limits = c(0, NA), expand = expansion(mult = c(0, 0.15))) +
  theme_digikat(base_size = 24) +
  labs(
    title = "Udio deset najvećih aktera u interakcijama",
    subtitle = paste0("Cjelovite godine ", first_year, ".–", last_full_year,
                      ".; ", last_year, ". prikazana zasebno kao stvarna, nepotpuna vrijednost"),
    x = "Godina", y = "Udio deset najvećih aktera",
    caption = "Izvor: Analiza projekta Prikaz i analiza katoličke tematike u digitalnom medijskom prostoru. Napomena: mjereno među platformama koje bilježe interakcije."
  )
```

U opaženom korpusu udio deset najvećih izvora pada s `r fmt_pct(conc_first)` svih interakcija u `r first_year`. na `r fmt_pct(top10_last)` u `r last_full_year`., dok broj izvora s barem jednom zabilježenom interakcijom raste s `r fmt_int(actor_first)` na `r fmt_int(actor_last)` (`r fmt_x(actor_growth)` puta). Od deset najvećih izvora u `r last_full_year`. njih `r new_entrants` nije bilo u vrhu `r first_year`. Ti podaci pokazuju `r conc_mag` smanjenje koncentracije unutar prikupljenoga korpusa, ali ne dokazuju stvarno širenje kruga glasova: najveći se pad vremenski poklapa s proširenjem obuhvata 2024., interakcije su platformski specifične, a isti se brend na različitim platformama može brojiti zasebno. Do `r cutoff_lbl` udio deset najvećih izvora u nepotpunoj `r last_year`. iznosi `r fmt_pct(top10_2026)` i ne uspoređuje se izravno s potpunim godinama.

---

## Godišnji ritam objavljivanja

Sljedeći prikaz usrednjuje broj objava po kalendarskom mjesecu preko potpunih godina. Time opisuje godišnji ritam opaženog volumena, bez pretpostavke da ga uzrokuje liturgijski kalendar.

```{r}
#| label: plot-ritam
#| fig-width: 14
#| fig-height: 8

ggplot(ritam, aes(x = mj_lab, y = avg_posts)) +
  geom_col(fill = dk_col$accent, alpha = 0.9) +
  scale_y_continuous(labels = label_number(big.mark = ".", decimal.mark = ",")) +
  theme_digikat(base_size = 24) +
  theme(axis.text.x = element_text(angle = 45, hjust = 1)) +
  labs(
    title = "Godišnji ritam objavljivanja u godinama s potpunom mjesečnom pokrivenošću",
    subtitle = paste0("Prosječan broj objava po kalendarskom mjesecu; uključene godine ", rhythm_years_lbl),
    x = "Mjesec", y = "Prosječan broj objava",
    caption = paste0("Izvor: Analiza projekta DigiKat. Napomena: uključene su samo godine sa svih 12 mjeseci u agregatima (", rhythm_years_lbl, "); prikazan je isključivo volumen.")
  )
```

Među godinama s potpunom mjesečnom pokrivenošću (`r rhythm_years_lbl`) opaženi je volumen u prosjeku najviši u mjesecu `r peak_month_lbl`, a najniži u mjesecu `r low_month_lbl`. Obrazac ne odvaja učinak blagdana, drugih događaja ni razlika u prikupljanju između uključenih godina. Sadržajnu dinamiku oko konkretnog blagdana donosi [Fokus na događaje](događaji.html).

## Sinteza nalaza

::: {.featured-box}
Promatrani korpus pokazuje tri obrasca između `r first_year`. i posljednje potpune, `r last_full_year`. godine: veći opaženi volumen, manji udio weba u zabilježenim interakcijama i nižu koncentraciju interakcija među deset najvećih izvora.
:::

Sve tri promjene valja čitati kao opis prikupljenog korpusa: promjena metode oko 2024. utječe na volumen, broj izvora i njihove udjele, pa se iz tih nizova ne izdvaja zasebna promjena cijeloga medijskog prostora.

**Opaženi volumen je veći.** U korpusu je `r fmt_x(growth_ratio)` puta više objava u `r last_full_year`. nego u `r first_year`., uz promjenu načina prikupljanja između tih godina.

**Raspodjela interakcija se mijenja.** Udio weba `r web_dir` s `r fmt_pct(web_ishare_first)` na `r fmt_pct(web_ishare_last)`, dok rastu udjeli Facebooka i YouTubea. To je promjena zabilježenog signala, ne izravna mjera seobe publike.

**Opažena koncentracija pada.** Udio deset najvećih izvora smanjuje se s `r fmt_pct(conc_first)` na `r fmt_pct(top10_last)`, a broj izvora s interakcijama raste `r fmt_x(actor_growth)` puta. Promjena obuhvata ne dopušta da se taj nalaz bez ograde protumači kao stvarna pluralizacija prostora.

Ova mapa opisuje oblik ekosustava i njegovu promjenu, ali ne i njegov sadržaj. Za ono o čemu se u tim objavama govori i kako, odnosno koje teme prevladavaju i kakav je tonalitet, valja se vratiti na [Tematske struje](mapa_stats.html) i [Atmosferu diskursa](diskurs.html). Dinamikom oko konkretnih događaja bavi se [Fokus na događaje](događaji.html). Zajedno, pet mapa daju i presjek i putanju istog digitalnog prostora.
