---
title: "Evolucija digitalnog ekosustava kroz vrijeme (2021.–2026.)"
subtitle: "Kako se mijenjaju objave, interakcije i položaj izvora"
description: "Evolucija ekosustava prati mjesečni broj objava, raspodjelu zabilježenih interakcija i udio najvećih izvora kroz vrijeme."
date-modified: 2026-08-25
data-cutoff: 2026-06-11
status: "Ažurira se"
schema-type: "Article"
categories: ["Evolucija ekosustava", "Trendovi", "Koncentracija"]
body-classes: map-page
filters:
  - ../../assets/filters/lazy-images.lua
---

```{r}
#| label: setup
#| include: false

source("../../R/lib/digikat_charts.R", encoding = "UTF-8")
digikat_map_setup()
```

```{r}
#| label: libraries
#| include: false

library(ggplot2)
source("../../R/theme_digikat.R")
theme_set(theme_digikat_map())
library(dplyr)
library(tidyr)
library(scales)
library(ggrepel)
```

```{r}
#| label: load-data
#| include: false

# Ova mapa čita isključivo male praćene agregate iz data/processed/, a ne matični skup
# i ne data/nlp/. Time je renderiranje jeftino i bez nuspojava na data/.
platform_summary    <- readRDS("../../data/processed/platform_summary.rds")
proportions_summary <- readRDS("../../data/processed/proportions_summary.rds")
source_summary      <- readRDS("../../data/processed/source_summary.rds")
platform_monthly    <- readRDS("../../data/processed/platform_monthly.rds")

# Grafikoni ove mape crtaju se iz pripremljenih agregata. Provjera prekida render ako oni nisu
# izgrađeni iz aktualnog službenog korpusa (data/digikat_corpus.rds). Pravilo uključivanja opisano
# je na stranici Metodologija, pa ova stranica iz manifesta više ne čita nijednu vrijednost i poziv
# se ovdje zadržava isključivo zbog te provjere.
source("../../R/lib/digikat_paths.R", encoding = "UTF-8")
source("../../R/lib/digikat_hr.R", encoding = "UTF-8")
mf <- digikat_page_corpus("../..")
data_cutoff_hr <- digikat_hr_date(mf$corpus$date_max)

# Paleta platformi i dodatni oblici preuzimaju se iz zajedničke teme.
platform_colors <- dk_platform_colors
mjeseci_hr <- c("siječanj", "veljača", "ožujak", "travanj", "svibanj", "lipanj",
                "srpanj", "kolovoz", "rujan", "listopad", "studeni", "prosinac")
mjeseci_gen <- c("siječnja", "veljače", "ožujka", "travnja", "svibnja", "lipnja",
                 "srpnja", "kolovoza", "rujna", "listopada", "studenoga", "prosinca")

# Skupne i anonimizirane stavke nisu pojedinačni medijski akteri pa su izuzete iz
# mjere koncentracije, uz priznatu granicu da "akter" ostaje izvorni identifikator (FROM).
non_actor_from <- c(".", "anonymous_user")

# Vremenski okvir + oznaka nepotpune posljednje godine (računato iz podataka).
first_year <- min(platform_summary$year)
last_year  <- max(platform_summary$year)
# NB: pretpostavlja da platform_monthly nema potpuno praznih mjeseci unutar godine.
months_in_last <- platform_monthly %>%
  filter(as.integer(format(month, "%Y")) == last_year) %>%
  distinct(month) %>% nrow()
last_partial   <- months_in_last < 12
last_full_year <- if (last_partial) last_year - 1L else last_year
cutoff_m   <- max(platform_monthly$month)
cutoff_lbl <- paste0(mjeseci_gen[as.integer(format(cutoff_m, "%m"))], " ",
                     format(cutoff_m, "%Y"), ".")

# Glavne platforme (po ukupnom volumenu) za male višestruke prikaze.
main_platforms <- platform_summary %>%
  group_by(SOURCE_TYPE) %>% summarise(t = sum(total_posts), .groups = "drop") %>%
  slice_max(t, n = 6) %>% arrange(desc(t)) %>% pull(SOURCE_TYPE) %>% as.character()

# Koncentracija po godini: udio deset najvećih aktera u interakcijama, među
# platformama koje bilježe angažman. Akter = izvorni identifikator (FROM).
conc_by_year <- source_summary %>%
  filter(!is.na(FROM), !FROM %in% non_actor_from, total_interactions > 0) %>%
  group_by(year) %>%
  arrange(desc(total_interactions), .by_group = TRUE) %>%
  mutate(rnk = row_number(), yr_total = sum(total_interactions)) %>%
  summarise(top10 = sum(total_interactions[rnk <= 10]) / first(yr_total),
            n_actors = n(), .groups = "drop")

# Godišnji ritam: samo godine sa svih 12 mjeseci u agregatima. Time se iz prosjeka
# izuzima 2024., u kojoj dobavljačev zapis od veljače do svibnja nema tekst.
year_month_coverage <- platform_monthly %>%
  transmute(god = as.integer(format(month, "%Y")),
            mj = as.integer(format(month, "%m"))) %>%
  distinct(god, mj) %>%
  count(god, name = "n_months")
rhythm_years <- year_month_coverage %>%
  filter(n_months == 12, god <= last_full_year) %>%
  pull(god)
rhythm_years_lbl <- if (length(rhythm_years) == 1) {
  paste0(rhythm_years, ".")
} else {
  paste0(paste0(head(rhythm_years, -1), ".", collapse = ", "),
         " i ", tail(rhythm_years, 1), ".")
}
ritam <- platform_monthly %>%
  mutate(mj  = as.integer(format(month, "%m")),
         god = as.integer(format(month, "%Y"))) %>%
  filter(god %in% rhythm_years) %>%
  group_by(god, mj) %>% summarise(posts = sum(total_posts), .groups = "drop") %>%
  group_by(mj) %>% summarise(avg_posts = mean(posts), .groups = "drop") %>%
  mutate(mj_lab = factor(mjeseci_hr[mj], levels = mjeseci_hr))

# --- Pomoćne brojke za tekst (RAČUNATE, ne ručno upisane) -------------------
fmt_int <- function(x) format(round(x), big.mark = ".", decimal.mark = ",",
                              scientific = FALSE, trim = TRUE)
fmt_x   <- function(x) format(round(x, 1), decimal.mark = ",", nsmall = 1, trim = TRUE)
fmt_pct <- function(x) paste0(format(round(x * 100, 1), decimal.mark = ",", nsmall = 1,
                                     trim = TRUE), " %")

corpus_total   <- sum(platform_summary$total_posts)
yr_tot         <- platform_summary %>% group_by(year) %>%
                    summarise(p = sum(total_posts), .groups = "drop")
posts_first    <- yr_tot$p[yr_tot$year == first_year]
posts_lfy      <- yr_tot$p[yr_tot$year == last_full_year]
growth_ratio   <- posts_lfy / posts_first
full_range_lbl <- paste0(first_year, ".–", last_full_year, ".")

web_ishare_first <- proportions_summary$interaction_share[
  proportions_summary$SOURCE_TYPE == "web" & proportions_summary$year == first_year]
web_ishare_last  <- proportions_summary$interaction_share[
  proportions_summary$SOURCE_TYPE == "web" & proportions_summary$year == last_full_year]
web_dir <- if (web_ishare_last < web_ishare_first) "opada" else "raste"

top10_last  <- conc_by_year$top10[conc_by_year$year == last_full_year]
conc_first  <- conc_by_year$top10[conc_by_year$year == first_year]
top10_2026  <- conc_by_year$top10[conc_by_year$year == last_year]
conc_drop  <- conc_first - top10_last
conc_dir   <- if (conc_drop > 0) "smanjuje" else "povećava"
conc_mag   <- if (abs(conc_drop) >= 0.15) "osjetno" else
              if (abs(conc_drop) >= 0.05) "primjetno" else "blago"

actor_first  <- conc_by_year$n_actors[conc_by_year$year == first_year]
actor_last   <- conc_by_year$n_actors[conc_by_year$year == last_full_year]
actor_growth <- actor_last / actor_first

top10_set <- function(y) {
  source_summary %>%
    filter(year == y, !is.na(FROM), !FROM %in% non_actor_from, total_interactions > 0) %>%
    slice_max(total_interactions, n = 10, with_ties = FALSE) %>% pull(FROM)
}
new_entrants  <- length(setdiff(top10_set(last_full_year), top10_set(first_year)))
turnover_word <- if (new_entrants >= 5) "znatnu promjenjivost" else "razmjernu stabilnost"

peak_month_lbl <- as.character(ritam$mj_lab[which.max(ritam$avg_posts)])
low_month_lbl  <- as.character(ritam$mj_lab[which.min(ritam$avg_posts)])

# Zaštita od tihoga gubitka podataka (length-0 pretplate ne smiju proći u tekst).
stopifnot(length(posts_first) == 1, length(posts_lfy) == 1,
          length(web_ishare_first) == 1, length(web_ishare_last) == 1,
          length(top10_last) == 1, length(conc_first) == 1, length(top10_2026) == 1,
          length(actor_first) == 1, length(actor_last) == 1)
```

## Kako se digitalni prostor mijenja kroz vrijeme

<div class="freshness-strip" aria-label="Svježina Evolucije ekosustava">
  <span class="freshness-strip__item"><span class="freshness-strip__label">Ažurirano</span><span class="freshness-strip__value">24. kolovoza 2026.</span></span>
  <span class="freshness-strip__item"><span class="freshness-strip__label">Podaci zaključno s</span><span class="freshness-strip__value">`r data_cutoff_hr`</span></span>
  <span class="freshness-strip__item"><span class="freshness-strip__label">Status</span><span class="status status--updating">Ažurira se</span></span>
</div>

::: {.summary-60}
<span class="summary-60__label">Sažetak</span>

Mapa prati kako se prikupljeni digitalni prostor mijenja kroz vrijeme. Opaženi volumen veći je u posljednjoj potpunoj godini nego na početku razdoblja. Udio weba u zabilježenim interakcijama pada, dok udjeli Facebooka i YouTubea rastu. Udio deset najvećih izvora također je manji nego na početku razdoblja.

Podaci pokazuju promjenu sastava korpusa. Ne mogu potvrditi rast medijske pažnje jer se način prikupljanja promijenio 2024. Ta je granica označena na vremenskim prikazima.
:::

Mijenja li se tko zauzima najveći dio digitalnog prostora i prelazi li zabilježeni odjek s portala na društvene platforme? Prethodne mape opisuju [aktere i platforme](mapa.html), [Tematske struje](mapa_stats.html), [Atmosferu diskursa](diskurs.html) i [Fokus na događaje](događaji.html). **Evolucija ekosustava** prati promjene od `r first_year`. do `r last_year`. godine. Promatra broj objava, raspodjelu interakcija među platformama i njihov raspored među izvorima. Time odgovara na istraživačko pitanje Q5 o odnosima među platformama.

Analiza obuhvaća cijeli korpus od `r fmt_int(corpus_total)` objava. [Metodologija](../metodologija.html) opisuje kako je korpus nastao i kako treba čitati godišnje volumene.

Ova mapa prati strukturu, a ne sadržaj. Broji objave te uspoređuje udjele i raspodjelu interakcija. Ne analizira tonalitet, emocije ni pojedine događaje. Njima se bavi [Fokus na događaje](događaji.html).

Mapu vode tri pitanja. Kako se broj objava mijenja po platformama? Kako se interakcije raspoređuju među platformama? Koliki udio interakcija pripada deset najvećih izvora u svakoj godini?

```{r}
#| label: kpi-grid
#| output: asis

card <- function(value, label) sprintf(
  '<div class="metric-card">\n<div class="metric-value">%s</div>\n<div class="metric-label">%s</div>\n</div>',
  value, label)

cat('<div class="metric-grid">',
    card(paste0("×", fmt_x(growth_ratio)),
         sprintf("Omjer opaženog volumena (%s)", full_range_lbl)),
    card(paste0("×", fmt_x(actor_growth)),
         sprintf("Omjer broja izvora s interakcijama (%s)", full_range_lbl)),
    card(fmt_pct(top10_last),
         sprintf("Udio deset najvećih aktera (%s.)", last_full_year)),
    card(sprintf("%s.–%s.", first_year, last_year), "Razdoblje analize"),
    '</div>', sep = "\n")
```

::: {.callout-note}
## Kako čitati ovu mapu

**Volumen** je broj objava u korpusu. Ne predstavlja cijeli hrvatski medijski prostor. **Interakcije** se mjere različito na svakoj platformi i ne pokazuju izravno veličinu publike. Godina `r last_year`. nije potpuna. Podaci završavaju `r cutoff_lbl`. Mjesečni prikazi ne procjenjuju ostatak godine. Metodologija objašnjava [platformske mjere](../metodologija.html#method-platform-metrics) i [promjenu prikupljanja 2024.](../metodologija.html#method-collection-break).
:::

---

## Opaženi volumen kroz vrijeme

Prvi grafikon prikazuje mjesečni broj objava po platformama. Način prikupljanja promijenio se 2024. Grafikon zato pokazuje opaženi volumen korpusa. Ne može sam pokazati širi li se katolička tematika.

<p class="figure-question"><strong>Pitanje.</strong> Kako se opaženi mjesečni volumen mijenja unutar glavnih platformi?</p>
<p class="figure-card__takeaway"><strong>Nalaz.</strong> Volumen je viši u novijem dijelu korpusa, ali zasjenjeno razdoblje promjene prikupljanja prekida izravnu vremensku usporedbu.</p>

```{r}
#| label: plot-rast
#| fig-width: 10
#| fig-height: 7
#| column: page
#| fig-alt: "Mjesečne linije broja objava u šest platformskih panela. Zasjenjeno je razdoblje promjene prikupljanja od veljače do svibnja 2024."
#| fig-cap: "Opaženi mjesečni broj objava po glavnim platformama. Zasjenjeno razdoblje označava prazninu u tekstnom zapisu i promjenu prikupljanja 2024. Izvor je analiza projekta DigiKat."

rast_monthly <- platform_monthly %>%
  filter(SOURCE_TYPE %in% main_platforms) %>%
  mutate(SOURCE_TYPE = factor(SOURCE_TYPE, levels = main_platforms))

plot_growth <- ggplot(rast_monthly, aes(x = month, y = total_posts, colour = SOURCE_TYPE)) +
  annotate(
    "rect", xmin = as.Date("2024-02-01"), xmax = as.Date("2024-05-31"),
    ymin = -Inf, ymax = Inf, fill = dk_col$faint, alpha = 0.16
  ) +
  geom_line(linewidth = 0.7) +
  facet_wrap(~SOURCE_TYPE, scales = "free_y") +
  scale_x_date(date_breaks = "1 year", date_labels = "%Y") +
  scale_y_continuous(labels = label_number(big.mark = ".", decimal.mark = ",")) +
  scale_colour_manual(values = platform_colors, guide = "none") +
  theme_digikat_map(base_size = 14) +
  theme(axis.text.x = element_text(angle = 45, hjust = 1),
        strip.text = element_text(face = "bold")) +
  labs(
    title = paste0("Broj objava po platformama, mjesečno (", first_year, ".–", last_year, ".)"),
    subtitle = paste0("Podaci do ", cutoff_lbl, ". Zasjenjeno je razdoblje promjene prikupljanja 2024."),
    x = "Godina", y = "Broj objava",
    caption = "Izvor: Analiza projekta Prikaz i analiza katoličke tematike u digitalnom medijskom prostoru.\nNapomena: okomite su osi neovisne po platformi."
  )

plot_growth_mobile <- plot_growth +
  facet_wrap(~SOURCE_TYPE, scales = "free_y", ncol = 1) +
  theme(axis.text.x = element_text(angle = 0, hjust = 0.5))

digikat_render_map_plot(
  plot_growth,
  plot_growth_mobile,
  mobile_height = 15
)
```

```{r}
#| label: evidence-growth
#| output: asis
digikat_chart_evidence(
  "evolucija-monthly-volume",
  "Mjesečni volumen raste u novijem dijelu korpusa, ali zasjenjena promjena prikupljanja 2024. znači da razine prije i poslije nje nisu izravno usporedive.",
  "evolucija_files/figure-html/plot-rast-1.svg",
  "Mjesečni opaženi volumen po platformama"
)
```

Mjesečni prikaz uključuje stvarne podatke za nepotpunu `r last_year`. godinu. Ne procjenjuje razdoblje do kraja godine. Broj objava raste s `r fmt_int(posts_first)` u `r first_year`. na `r fmt_int(posts_lfy)` u posljednjoj potpunoj `r last_full_year`. godini. To je `r fmt_x(growth_ratio)` puta više. Web ostaje najveća platforma prema volumenu. Facebook i YouTube do 2025. rastu brže, ali polaze s niže razine. Instagram i TikTok u korpusu se pojavljuju tek od 2024.

---

## Raspodjela interakcija među platformama

Objave i interakcije nisu jednako raspoređene. Sljedeći grafikon prati mjesečni udio svake platforme u ukupnim interakcijama. Platforme različito definiraju interakciju. Ovi udjeli zato nisu izravna mjera publike ili pažnje.

<p class="figure-question"><strong>Pitanje.</strong> Kako se interakcije s vremenom raspoređuju među platformama?</p>
<p class="figure-card__takeaway"><strong>Nalaz.</strong> Udio weba pada, dok Facebook i YouTube preuzimaju veći dio zabilježenih interakcija.</p>

```{r}
#| label: plot-migracija
#| fig-width: 10
#| fig-height: 7
#| column: page
#| fig-alt: "Mjesečne linije udjela platformi u zabilježenim interakcijama. Serije imaju različite boje, vrste crta, oblike i izravne oznake."
#| fig-cap: "Mjesečni udjeli platformi u zabilježenim interakcijama. Zasjenjeno razdoblje označava promjenu prikupljanja 2024. Interakcije nisu izravno usporedive među platformama."

# Udio po mjesecu, izveden izravno iz platform_monthly (isti postupak kao
# proportions_summary, samo na mjesečnoj razini). Eksplicitna nula za platforme
# kojih u ranim mjesecima nema u korpusu (instagram, tiktok) daje čist temelj
# površinskom prikazu umjesto skrivenih praznina.
mig_monthly <- platform_monthly %>%
  filter(!is.na(SOURCE_TYPE)) %>%
  mutate(SOURCE_TYPE = factor(SOURCE_TYPE, levels = names(platform_colors))) %>%
  complete(month, SOURCE_TYPE, fill = list(total_interactions = 0)) %>%
  group_by(month) %>%
  mutate(interaction_share = total_interactions / sum(total_interactions)) %>%
  ungroup()

mig_labels <- mig_monthly %>%
  group_by(SOURCE_TYPE) %>%
  filter(month == max(month)) %>%
  ungroup()

plot_migration <- ggplot(
  mig_monthly,
  aes(x = month, y = interaction_share, colour = SOURCE_TYPE, linetype = SOURCE_TYPE)
) +
  annotate(
    "rect", xmin = as.Date("2024-02-01"), xmax = as.Date("2024-05-31"),
    ymin = -Inf, ymax = Inf, fill = dk_col$faint, alpha = 0.16
  ) +
  geom_line(linewidth = 0.9) +
  geom_point(aes(shape = SOURCE_TYPE), size = 1.5, alpha = 0.7) +
  geom_text_repel(
    data = mig_labels,
    aes(label = digikat_platform_hr(SOURCE_TYPE)),
    direction = "y", hjust = 0, nudge_x = 70, size = 3.4,
    segment.color = NA, show.legend = FALSE, max.overlaps = Inf
  ) +
  scale_x_date(date_breaks = "1 year", date_labels = "%Y") +
  scale_y_continuous(labels = percent_format(decimal.mark = ",")) +
  scale_colour_manual(values = platform_colors, name = "Platforma") +
  scale_linetype_manual(values = dk_platform_linetypes, name = "Platforma") +
  scale_shape_manual(values = dk_platform_shapes, name = "Platforma") +
  coord_cartesian(clip = "off") +
  theme_digikat_map(base_size = 14) +
  theme(legend.position = "none", plot.margin = margin(10, 75, 10, 10)) +
  labs(
    title = paste0("Raspodjela interakcija među platformama,\nmjesečno (", first_year, ".–", last_year, ".)"),
    subtitle = paste0("Izravne oznake, vrste crta i oblici nadopunjuju boju. Podaci do ", cutoff_lbl),
    x = "Godina", y = "Udio interakcija",
    caption = "Izvor: Analiza projekta Prikaz i analiza katoličke tematike u digitalnom medijskom prostoru.\nNapomena: reddit, forum i komentari u agregatima nemaju zabilježenu mjeru interakcija (udio 0 %)."
  )

migration_mobile_platforms <- mig_monthly %>%
  group_by(SOURCE_TYPE) %>%
  summarise(max_share = max(interaction_share, na.rm = TRUE), .groups = "drop") %>%
  filter(max_share >= 0.01) %>%
  pull(SOURCE_TYPE)

plot_migration_mobile <- mig_monthly %>%
  filter(SOURCE_TYPE %in% migration_mobile_platforms) %>%
  ggplot(
    aes(x = month, y = interaction_share, colour = SOURCE_TYPE,
        linetype = SOURCE_TYPE)
  ) +
  annotate(
    "rect", xmin = as.Date("2024-02-01"), xmax = as.Date("2024-05-31"),
    ymin = -Inf, ymax = Inf, fill = dk_col$faint, alpha = 0.16
  ) +
  geom_line(linewidth = 0.9) +
  geom_point(aes(shape = SOURCE_TYPE), size = 1.8, alpha = 0.75) +
  facet_wrap(
    ~ SOURCE_TYPE,
    ncol = 1,
    labeller = labeller(SOURCE_TYPE = as_labeller(digikat_platform_hr))
  ) +
  scale_x_date(date_breaks = "1 year", date_labels = "%Y") +
  scale_y_continuous(labels = percent_format(decimal.mark = ",")) +
  scale_colour_manual(values = platform_colors) +
  scale_linetype_manual(values = dk_platform_linetypes) +
  scale_shape_manual(values = dk_platform_shapes) +
  theme_digikat_map(base_size = 14) +
  theme(legend.position = "none", strip.text = element_text(hjust = 0)) +
  labs(
    title = paste0("Raspodjela interakcija među platformama, mjesečno (", first_year, ".–", last_year, ".)"),
    subtitle = paste0("Platforme s barem 1 % udjela u jednom mjesecu. Podaci do ", cutoff_lbl),
    x = "Godina", y = "Udio interakcija",
    caption = "Izvor: Analiza projekta DigiKat. Zasjenjeno je razdoblje promjene prikupljanja 2024."
  )

digikat_render_map_plot(
  plot_migration,
  plot_migration_mobile,
  mobile_height = 15
)
```

```{r}
#| label: evidence-migration
#| output: asis
digikat_chart_evidence(
  "evolucija-interaction-shares",
  "Udio weba u zabilježenim interakcijama pada kroz potpune godine, dok se udjeli Facebooka i YouTubea povećavaju. To nije izravna mjera seobe publike.",
  "evolucija_files/figure-html/plot-migracija-1.svg",
  "Mjesečni udjeli platformi u zabilježenim interakcijama"
)
```

Prikaz uključuje podatke do `r cutoff_lbl`. Udio weba u interakcijama `r web_dir`. U `r first_year`. iznosi `r fmt_pct(web_ishare_first)`. U posljednjoj potpunoj `r last_full_year`. godini iznosi `r fmt_pct(web_ishare_last)`. Facebook i YouTube istodobno nose veći dio interakcija. Na promjenu utječu i kasniji ulazak Instagrama i TikToka te niska početna razina Facebooka. Budući da platforme različito mjere interakcije, grafikon ne potvrđuje seobu publike. Doseg nije glavna mjera jer za dio platformi nije dostupan i način njegova izračuna nije dovoljno jasan.

---

## Koncentracija interakcija među izvorima

Treći grafikon pokazuje koliki udio godišnjih interakcija pripada deset najvećih izvora. Prikaz je godišnji jer mjesečni podaci za pojedinačne izvore nisu pripremljeni. Godina `r last_year`. prikazana je zasebno jer nije potpuna.

<p class="figure-question"><strong>Pitanje.</strong> Pripada li deset najvećih izvora sve veći ili sve manji dio interakcija?</p>
<p class="figure-card__takeaway"><strong>Nalaz.</strong> Njihov udio pada do posljednje potpune godine, dok je nepotpuna 2026. odvojena praznim simbolom.</p>

```{r}
#| label: plot-koncentracija
#| fig-width: 10
#| fig-height: 6
#| column: page
#| fig-alt: "Linija godišnjeg udjela deset najvećih izvora u interakcijama. Vrijednosti su izravno označene, a nepotpuna 2026. prikazana je praznim rombom."
#| fig-cap: "Godišnji udio deset najvećih izvora u zabilježenim interakcijama. Nepotpuna završna godina prikazana je odvojeno. Izvor je analiza projekta DigiKat."

conc_complete <- filter(conc_by_year, year <= last_full_year)
conc_partial  <- filter(conc_by_year, year == last_year)

p <- ggplot(conc_complete, aes(x = year, y = top10)) +
  geom_line(linewidth = 1.1, colour = dk_col$accent) +
  geom_point(size = 4, colour = dk_col$accent) +
  geom_text(aes(label = paste0(format(round(top10 * 100, 1), decimal.mark = ",",
                                      nsmall = 1), " %")),
            vjust = -1.1, size = 3.7, colour = dk_col$ink)

if (last_partial) {
  p <- p +
    geom_point(data = conc_partial, size = 3.5, shape = 23,
               colour = dk_col$accent, fill = dk_col$paper, stroke = 1.2) +
    geom_text(data = conc_partial,
              aes(label = paste0(format(round(top10 * 100, 1), decimal.mark = ",",
                                        nsmall = 1), " % (do ", cutoff_lbl, ", nepotpuno)")),
              vjust = -1.1, hjust = 1, size = 3.7, colour = dk_col$ink)
}

plot_concentration <- p +
  scale_x_continuous(breaks = first_year:last_year,
                      expand = expansion(mult = c(0.06, 0.10))) +
  scale_y_continuous(labels = percent_format(decimal.mark = ","),
                     limits = c(0, NA), expand = expansion(mult = c(0, 0.15))) +
  theme_digikat_map(base_size = 14) +
  labs(
    title = "Udio deset najvećih izvora u interakcijama",
    subtitle = paste0("Cjelovite godine ", first_year, ".–", last_full_year,
                      ". Godina ", last_year, ". prikazana je zasebno jer nije potpuna"),
    x = "Godina", y = "Udio deset najvećih izvora",
    caption = "Izvor: Analiza projekta Prikaz i analiza katoličke tematike u digitalnom medijskom prostoru.\nNapomena: mjereno među platformama koje bilježe interakcije."
  )

digikat_render_map_plot(
  plot_concentration,
  mobile_height = 6.5
)
```

```{r}
#| label: evidence-concentration
#| output: asis
digikat_chart_evidence(
  "evolucija-concentration",
  "Udio deset najvećih izvora u interakcijama niži je u posljednjoj potpunoj godini nego na početku razdoblja. Završna godina nije potpuna.",
  "evolucija_files/figure-html/plot-koncentracija-1.svg",
  "Koncentracija interakcija među deset najvećih izvora"
)
```

Udio deset najvećih izvora pada s `r fmt_pct(conc_first)` svih interakcija u `r first_year`. na `r fmt_pct(top10_last)` u `r last_full_year`. godini. Broj izvora s barem jednom interakcijom raste s `r fmt_int(actor_first)` na `r fmt_int(actor_last)`. To je `r fmt_x(actor_growth)` puta više. Među deset najvećih izvora u `r last_full_year`. njih `r new_entrants` nije bilo u vrhu `r first_year`. Podaci pokazuju `r conc_mag` smanjenje koncentracije u korpusu. Ne dokazuju da se stvarno proširio krug glasova. Isti brend na različitim platformama može biti prebrojen više puta. U nepotpunoj `r last_year`. udio deset najvećih izvora do `r cutoff_lbl` iznosi `r fmt_pct(top10_2026)`. Ta vrijednost nije izravno usporediva s potpunim godinama.

---

## Godišnji ritam objavljivanja

Sljedeći grafikon prikazuje prosječan broj objava po kalendarskom mjesecu u potpunim godinama. Tako opisuje godišnji ritam volumena. Ne pretpostavlja da ga uzrokuje liturgijski kalendar.

<p class="figure-question"><strong>Pitanje.</strong> U kojim je kalendarskim mjesecima opaženi volumen u prosjeku viši ili niži?</p>
<p class="figure-card__takeaway"><strong>Nalaz.</strong> Godišnji ritam pokazuje sezonske razlike, ali ne odvaja blagdane od drugih događaja.</p>

```{r}
#| label: plot-ritam
#| fig-width: 10
#| fig-height: 5.5
#| column: page
#| fig-alt: "Stupci prosječnog broja objava po kalendarskim mjesecima u godinama s potpunom mjesečnom pokrivenošću."
#| fig-cap: "Prosječni opaženi volumen po kalendarskom mjesecu u godinama s potpunom mjesečnom pokrivenošću. Izvor je analiza projekta DigiKat."

plot_rhythm <- ggplot(ritam, aes(x = mj_lab, y = avg_posts)) +
  geom_col(fill = dk_col$accent, alpha = 0.9) +
  geom_text(
    aes(label = label_number(big.mark = ".", decimal.mark = ",", accuracy = 1)(avg_posts)),
    vjust = -0.35, size = 3.4, color = dk_col$ink
  ) +
  expand_limits(y = max(ritam$avg_posts) * 1.08) +
  scale_y_continuous(labels = label_number(big.mark = ".", decimal.mark = ",")) +
  theme_digikat_map(base_size = 14) +
  theme(axis.text.x = element_text(angle = 45, hjust = 1)) +
  labs(
    title = "Godišnji ritam objavljivanja\nu godinama s potpunom mjesečnom pokrivenošću",
    subtitle = paste0("Prosječan broj objava po kalendarskom mjesecu. Uključene godine su ", rhythm_years_lbl),
    x = "Mjesec", y = "Prosječan broj objava",
    caption = paste0("Izvor: Analiza projekta DigiKat.\nNapomena: uključene su samo godine sa svih 12 mjeseci u agregatima (", rhythm_years_lbl, "). Prikazan je isključivo volumen.")
  )

digikat_render_map_plot(
  plot_rhythm,
  mobile_height = 7
)
```

```{r}
#| label: evidence-rhythm
#| output: asis
digikat_chart_evidence(
  "evolucija-annual-rhythm",
  paste0("Prosječni opaženi volumen najviši je u mjesecu ", peak_month_lbl, ", a najniži u mjesecu ", low_month_lbl, "."),
  "evolucija_files/figure-html/plot-ritam-1.svg",
  "Prosječni broj objava po kalendarskom mjesecu"
)
```

U godinama s potpunim mjesečnim podacima `r rhythm_years_lbl` prosječni je volumen najviši u mjesecu `r peak_month_lbl`, a najniži u mjesecu `r low_month_lbl`. Grafikon ne odvaja učinak blagdana, drugih događaja ni razlika u prikupljanju. Promjene oko konkretnog blagdana prikazuje [Fokus na događaje](događaji.html).

## Glavni nalazi

::: {.featured-box}
Između `r first_year`. i posljednje potpune `r last_full_year`. godine korpus pokazuje tri promjene. Volumen je veći. Udio weba u interakcijama je manji. Manji je i udio interakcija koji pripada deset najvećih izvora.
:::

Sve tri promjene opisuju prikupljeni korpus, a ne cjelokupni hrvatski medijski prostor.

**Opaženi volumen je veći.** Korpus ima `r fmt_x(growth_ratio)` puta više objava u `r last_full_year`. nego u `r first_year`.

**Raspodjela interakcija se mijenja.** Udio weba `r web_dir` s `r fmt_pct(web_ishare_first)` na `r fmt_pct(web_ishare_last)`. Istodobno rastu udjeli Facebooka i YouTubea. To je promjena u zabilježenim podacima. Nije izravna mjera seobe publike.

**Opažena koncentracija pada.** Udio deset najvećih izvora smanjuje se s `r fmt_pct(conc_first)` na `r fmt_pct(top10_last)`. Broj izvora s interakcijama raste `r fmt_x(actor_growth)` puta.

Za onoga tko objavljuje važna je promjena raspodjele interakcija. Zabilježeni odjek pomiče se s weba prema Facebooku i YouTubeu. Pristup koji se oslanja samo na portal zato pokriva manji dio promatranog prostora. Istodobno pada udio najvećih izvora. Time se otvara više vidljivosti i manjim izvorima. Oba se nalaza odnose na prikupljeni korpus i ne potvrđuju stvarnu seobu publike.

Ova mapa opisuje oblik ekosustava i njegovu promjenu. Sadržaj objava prikazuju [Tematske struje](mapa_stats.html) i [Atmosfera diskursa](diskurs.html). Promjene oko konkretnih događaja prikazuje [Fokus na događaje](događaji.html). Pet mapa zajedno daju presjek i razvoj istog digitalnog prostora.
