---
title: "Mapa ekosustava katoličkog digitalnog prostora u RH (2021.–2026.)"
subtitle: "Tko objavljuje i gdje sadržaj odjekuje"
description: "Mapa ekosustava uspoređuje volumen objava, zabilježene interakcije i procijenjeni doseg po platformama i izvorima u službenom korpusu DigiKat."
date-modified: 2026-08-25
data-cutoff: 2026-06-11
status: "Ažurira se"
schema-type: "Article"
categories: ["Mapa ekosustava", "Akteri", "Doseg"]
body-classes: map-page
filters:
  - ../../assets/filters/lazy-images.lua
---

```{r}
#| label: setup
#| include: false

source("../../R/lib/digikat_charts.R", encoding = "UTF-8")
digikat_map_setup()
```

```{r}
#| label: libraries

library(ggplot2)
source("../../R/theme_digikat.R")
theme_set(theme_digikat_map())
library(dplyr)
library(scales)
library(patchwork)
library(ggrepel)
```

```{r}
#| label: korpus
#| include: false

# Brojke o korpusu čitaju se iz manifesta službene baze (data/digikat_corpus.rds), a grafikoni
# niže iz agregata u data/processed/. Ako agregati nisu izgrađeni iz tog korpusa, poziv PREKIDA
# render. Stranica koja tvrdi jedno, a crta drugo ne smije nastati slučajno.
source("../../R/lib/digikat_paths.R", encoding = "UTF-8")
source("../../R/lib/digikat_hr.R", encoding = "UTF-8")
mf <- digikat_page_corpus("../..")
n_objava <- digikat_hr_int(mf$corpus$rows)
raspon   <- paste0(mf$corpus$year_min, ".–", mf$corpus$year_max, ".")
data_cutoff_hr <- digikat_hr_date(mf$corpus$date_max)
n_platformi <- mf$corpus$platforms
arhetipovi <- c("Divovi", "Graditelji zajednica", "Megafoni", "Specijalizirani akteri")
```

## Tko objavljuje i gdje se bilježi odjek

<div class="freshness-strip" aria-label="Svježina Mape ekosustava">
  <span class="freshness-strip__item"><span class="freshness-strip__label">Ažurirano</span><span class="freshness-strip__value">24. kolovoza 2026.</span></span>
  <span class="freshness-strip__item"><span class="freshness-strip__label">Podaci zaključno s</span><span class="freshness-strip__value">`r data_cutoff_hr`</span></span>
  <span class="freshness-strip__item"><span class="freshness-strip__label">Status</span><span class="status status--updating">Ažurira se</span></span>
</div>

::: {.summary-60}
<span class="summary-60__label">Sažetak</span>

Mapa pokazuje tko objavljuje o katoličkim temama i gdje te objave imaju najveći zabilježeni odjek. Portali nose najveći dio objava. Udio platforme u objavama često se razlikuje od njezina udjela u interakcijama i procijenjenom dosegu. Izvore zato treba uspoređivati unutar iste platforme i prema istoj mjeri.

Podaci opisuju strukturu prikupljenog prostora. Ne mogu pokazati koja platforma stvara veći utjecaj ili mijenja publiku. Pojedinačni izvor može se provjeriti u alatu [Moj medij](../moj-medij.html).
:::

Tko u hrvatskom digitalnom prostoru objavljuje o katoličkim temama i gdje te objave najviše odjekuju? Mapa ekosustava odgovara opisom platformi, izvora, zabilježenih interakcija i procijenjenog dosega. Obuhvaća istraživačko pitanje Q3 o tome tko se najviše čuje i Q5 o kretanju sadržaja među platformama.

Analiza obuhvaća cijeli korpus od `r digikat_hr_count(mf$corpus$rows, "objava")` iz razdoblja `r raspon`. [Metodologija](../metodologija.html) opisuje kako je korpus nastao i koje su usporedbe opravdane.

Analiza ima tri dijela. Prvi uspoređuje platforme prema objavama, interakcijama i dosegu. Drugi uspoređuje izvore prema objavama i interakcijama. Treći pokazuje odnos dosega i interakcija među najvećim izvorima na svakoj platformi.

Mapu vode tri pitanja. Na kojim je platformama prikupljeno najviše sadržaja? Koji izvori imaju najviše objava i interakcija? Kako su među najvećim izvorima povezani procijenjeni doseg i zabilježene interakcije?

<div class="metric-grid">
<div class="metric-card">
<div class="metric-value">`r n_objava`</div>
<div class="metric-label">Medijskih objava</div>
</div>
<div class="metric-card">
<div class="metric-value">`r n_platformi`</div>
<div class="metric-label">Platformi</div>
</div>
<div class="metric-card">
<div class="metric-value">`r length(arhetipovi)`</div>
<div class="metric-label">Opisne skupine</div>
</div>
<div class="metric-card">
<div class="metric-value">`r raspon`</div>
<div class="metric-label">Razdoblje analize</div>
</div>
</div>

::: {.callout-note}
## Kako se mjere volumen, angažman i doseg

**Volumen** je ukupan broj objava i opisuje koliko izvor objavljuje. **Angažman** je ukupan broj zabilježenih interakcija. **Doseg** je procjena moguće vidljivosti. Nije broj potvrđeno dosegnutih osoba. Angažman i doseg ne mjere se jednako na svim platformama. Zato usporedbe među platformama treba čitati oprezno.

:::




```{r}
#| label: load-data

# load only the pre-computed tables
platform_summary        <- readRDS("../../data/processed/platform_summary.rds")
proportions_summary     <- readRDS("../../data/processed/proportions_summary.rds")
source_summary          <- readRDS("../../data/processed/source_summary.rds")
top_sources_by_year     <- readRDS("../../data/processed/top_sources_by_year.rds")

top_web_sources         <- readRDS("../../data/processed/top_web_sources.rds")
top_youtube_sources     <- readRDS("../../data/processed/top_youtube_sources.rds")
top_facebook_sources    <- readRDS("../../data/processed/top_facebook_sources.rds")

web_actors              <- readRDS("../../data/processed/web_actors.rds")
youtube_actors          <- readRDS("../../data/processed/youtube_actors.rds")
facebook_actors         <- readRDS("../../data/processed/facebook_actors.rds")

fmt_pct1 <- function(x) paste0(formatC(100 * x, format = "f", digits = 1,
                                       decimal.mark = ","), " %")
fmt_list <- function(x) {
  x <- as.character(x)
  if (length(x) == 1) return(x)
  paste0(paste(head(x, -1), collapse = ", "), " i ", tail(x, 1))
}

platform_totals <- platform_summary %>%
  group_by(SOURCE_TYPE) %>%
  summarise(
    posts = sum(total_posts),
    interactions = sum(total_interactions),
    reach = sum(total_reach),
    .groups = "drop"
  ) %>%
  mutate(
    post_share = posts / sum(posts),
    interaction_share = interactions / sum(interactions),
    reach_share = reach / sum(reach)
  )

share_for <- function(platform, variable) {
  platform_totals[[variable]][platform_totals$SOURCE_TYPE == platform]
}

web_post_share <- share_for("web", "post_share")
web_interaction_share <- share_for("web", "interaction_share")
web_reach_share <- share_for("web", "reach_share")
facebook_post_share <- share_for("facebook", "post_share")
facebook_interaction_share <- share_for("facebook", "interaction_share")
facebook_reach_share <- share_for("facebook", "reach_share")
youtube_post_share <- share_for("youtube", "post_share")
youtube_interaction_share <- share_for("youtube", "interaction_share")
youtube_reach_share <- share_for("youtube", "reach_share")

web_year_shares <- proportions_summary %>%
  filter(SOURCE_TYPE == "web") %>%
  arrange(year)
web_min_post_share <- min(web_year_shares$post_share)

top_names <- function(x, n = 3) {
  x %>% arrange(desc(total_interactions)) %>% slice_head(n = n) %>% pull(FROM)
}
top_web_names <- fmt_list(top_names(top_web_sources))
top_youtube_names <- fmt_list(top_names(top_youtube_sources))
top_facebook_names <- fmt_list(top_names(top_facebook_sources))

# Paleta boja platformi usklađena je s dizajnom i definirana u R/theme_digikat.R.
platform_colors <- dk_platform_colors

# Fiksni redoslijed platformi, isti u svim godinama/panelima (obrnut redoslijed
# dk_platform_colors, tako da najstarije/dominantne platforme završe na vrhu
# grafikona). Nove platforme (Instagram, TikTok) dodaju se na kraj popisa, a ne
# mijenjaju poredak postojećih.
platform_levels <- rev(names(dk_platform_colors))
```

## Platforme u digitalnom prostoru

Pregled počinje platformama na kojima su objave prikupljene. Zasebno prikazuje broj objava, zabilježene interakcije i procijenjeni doseg.

### Objave po platformama

Portali su najveći proizvođači sadržaja. Web čini `r fmt_pct1(web_post_share)` svih objava. Njegov godišnji udio ni u jednoj promatranoj godini ne pada ispod `r fmt_pct1(web_min_post_share)`. YouTube čini `r fmt_pct1(youtube_post_share)` korpusa. Godina 2026. nije potpuna. Ove razlike opisuju sastav korpusa. Same ne dokazuju rast platforme ni promjenu komunikacijske strategije.

<p class="figure-question"><strong>Pitanje.</strong> Na kojim je platformama prikupljeno najviše objava u svakoj godini?</p>
<p class="figure-card__takeaway"><strong>Nalaz.</strong> Web portali ostaju najveći izvor opaženog volumena u svim prikazanim godinama.</p>

```{r}
#| label: plot-volume
#| fig-width: 10
#| fig-height: 7.5
#| column: page
#| fig-alt: "Stupčasti prikaz broja objava po platformama i godinama. Web portali imaju najveći broj objava u svakoj godini."
#| fig-cap: "Broj objava po platformama i godinama. Izvor je analiza projekta DigiKat. Promjena prikupljanja 2024. ograničava usporedbu razina kroz vrijeme."

plot_volume <- platform_summary %>%
  filter(!is.na(SOURCE_TYPE)) %>%
  mutate(SOURCE_TYPE_ordered = factor(SOURCE_TYPE, levels = platform_levels)) %>%
  ggplot(aes(x = total_posts, y = SOURCE_TYPE_ordered, fill = SOURCE_TYPE)) +
  geom_col() +
  geom_text(aes(label = comma(total_posts, accuracy = 1, big.mark = ".")), hjust = -0.1, size = 3.5, color = dk_col$ink) +
  expand_limits(x = max(platform_summary$total_posts, na.rm = TRUE) * 1.22) +
  facet_wrap(~year, scales = "free_y") +
  scale_x_continuous(labels = label_number(suffix = " K", scale = 1e-3)) +
  scale_fill_manual(values = platform_colors) +
  theme_digikat_map(base_size = 14) +
  theme(
    legend.position = "none",
    strip.text = element_text(face = "bold", size = 13),
    panel.grid.major.y = element_blank(),
    axis.text.x = element_text(angle = 45, hjust = 1)
  ) +
  labs(
    title = paste0("Broj objava po platformama (", raspon, ")"),
    subtitle = "",
    x = "Ukupan broj objava (u tisućama)",
    y = "Tip platforme",
    caption = "Napomena: Platforme su u svakoj godini prikazane istim redoslijedom.\nNovije platforme (Instagram, TikTok) navedene su na kraju popisa."
  )

plot_volume_mobile <- plot_volume +
  facet_wrap(~year, scales = "free_y", ncol = 1) +
  theme(axis.text.x = element_text(angle = 0, hjust = 0.5))

digikat_render_map_plot(
  plot_volume,
  plot_volume_mobile,
  mobile_height = 15
)
```

```{r}
#| label: evidence-volume
#| output: asis
digikat_chart_evidence(
  "mapa-platform-volume",
  "Web portali imaju najveći broj objava u svakoj prikazanoj godini. Godišnje razine preko promjene prikupljanja 2024. nisu izravno usporedive.",
  "mapa_files/figure-html/plot-volume-1.svg",
  "Broj objava po platformama i godinama"
)
```

Velik udio portalskog sadržaja pokazuje da se katoličke teme u ovom korpusu najčešće pojavljuju u portalskom izvještavanju. Sam broj objava ne pokazuje tko određuje teme rasprave niti gdje je rasprava dublja. Ova mapa mjeri proizvodnju i zabilježeni odjek. Ne mjeri prijenos tema među platformama.

### Interakcije po platformama

Web bilježi najviše interakcija u cijelom razdoblju i nosi `r fmt_pct1(web_interaction_share)` ukupnog broja. Taj je udio manji od njegova udjela u objavama koji iznosi `r fmt_pct1(web_post_share)`. Facebook bilježi `r fmt_pct1(facebook_interaction_share)` interakcija uz `r fmt_pct1(facebook_post_share)` objava. YouTube bilježi `r fmt_pct1(youtube_interaction_share)` interakcija uz `r fmt_pct1(youtube_post_share)` objava. Volumen i angažman zato daju različitu sliku. Budući da platforme drukčije mjere interakcije, grafikon ne uspoređuje izravno njihovu komunikacijsku učinkovitost.

<p class="figure-question"><strong>Pitanje.</strong> Kako se ukupan broj zabilježenih interakcija raspoređuje među platformama?</p>
<p class="figure-card__takeaway"><strong>Nalaz.</strong> Web bilježi najviše interakcija ukupno, ali Facebook i YouTube imaju veći udio interakcija nego objava.</p>

```{r}
#| label: plot-interaction
#| fig-width: 10
#| fig-height: 7.5
#| column: page
#| fig-alt: "Stupčasti prikaz ukupnih zabilježenih interakcija po platformama i godinama. Poredak se razlikuje od poretka prema broju objava."
#| fig-cap: "Zabilježene interakcije po platformama i godinama. Izvor je analiza projekta DigiKat. Mjere su platformski specifične, a promjena prikupljanja 2024. ograničava usporedbu razina kroz vrijeme."

plot_interactions <- platform_summary %>%
  filter(!is.na(SOURCE_TYPE)) %>%
  filter(total_interactions > 0) %>%
  mutate(SOURCE_TYPE_ordered = factor(SOURCE_TYPE, levels = platform_levels)) %>%
  ggplot(aes(x = total_interactions, y = SOURCE_TYPE_ordered, fill = SOURCE_TYPE)) +
  geom_col() +
  geom_text(aes(label = comma(total_interactions, accuracy = 1, big.mark = ".")), hjust = -0.1, size = 3.5, color = dk_col$ink) +
  expand_limits(x = max(platform_summary$total_interactions, na.rm = TRUE) * 1.45) +
  facet_wrap(~year, scales = "free_y") +
  scale_x_continuous(labels = label_number(suffix = " M", scale = 1e-6)) +
  scale_fill_manual(values = platform_colors) +
  theme_digikat_map(base_size = 14) +
  theme(
    legend.position = "none",
    strip.text = element_text(face = "bold", size = 13),
    panel.grid.major.y = element_blank(),
    axis.text.x = element_text(angle = 45, hjust = 1)
  ) +
  labs(
    title = paste0("Ukupan broj interakcija po platformama (", raspon, ")"),
    x = "Interakcije (u milijunima)",
    y = "Tip platforme",
    caption = "Napomena: Platforme su prikazane istim redoslijedom kao u prethodnom grafikonu,\na novije platforme (Instagram, TikTok) nalaze se na kraju popisa.\nPrikazane su samo platforme s više od 0 interakcija."
  )

plot_interactions_mobile <- plot_interactions +
  facet_wrap(~year, scales = "free_y", ncol = 1) +
  theme(axis.text.x = element_text(angle = 0, hjust = 0.5))

digikat_render_map_plot(
  plot_interactions,
  plot_interactions_mobile,
  mobile_height = 15
)
```

```{r}
#| label: evidence-interaction
#| output: asis
digikat_chart_evidence(
  "mapa-platform-interactions",
  "Poredak platformi prema zabilježenim interakcijama razlikuje se od poretka prema broju objava. Vrijednosti su platformski specifične.",
  "mapa_files/figure-html/plot-interaction-1.svg",
  "Zabilježene interakcije po platformama i godinama"
)
```

Ukupni brojevi pokazuju veličinu, a udjeli sastav korpusa. Sljedeći grafikon uspoređuje udio svake platforme u objavama, interakcijama i dosegu.

### Udjeli platformi prema mjeri

Grafikon prikazuje tri različite mjere. Web čini `r fmt_pct1(web_post_share)` objava, `r fmt_pct1(web_interaction_share)` interakcija i `r fmt_pct1(web_reach_share)` zabilježenog dosega. Facebook čini `r fmt_pct1(facebook_post_share)` objava i `r fmt_pct1(facebook_reach_share)` dosega. Prema procjeni pružatelja podataka time prelazi web. YouTube čini `r fmt_pct1(youtube_post_share)` objava, `r fmt_pct1(youtube_interaction_share)` interakcija i `r fmt_pct1(youtube_reach_share)` dosega. Te tri mjere ne čine jednu opću mjeru utjecaja. Svaka opisuje drukčiji signal koji nije jednako dostupan na svim platformama.

<p class="figure-question"><strong>Pitanje.</strong> Mijenja li se položaj platforme kada se umjesto volumena promatraju interakcije ili doseg?</p>
<p class="figure-card__takeaway"><strong>Nalaz.</strong> Da. Poredak platformi ovisi o mjeri pa jedna ljestvica „utjecaja" nije opravdana.</p>

```{r}
#| label: plot-shares
#| fig-width: 10
#| fig-height: 7
#| column: page
#| fig-alt: "Tri vremenska panela uspoređuju udjele platformi u objavama, interakcijama i dosegu. Platforme su izravno označene na kraju linija."
#| fig-cap: "Godišnji udjeli platformi u objavama, zabilježenim interakcijama i procijenjenom dosegu. Izvor je analiza projekta DigiKat. Okomita oznaka upozorava na promjenu prikupljanja 2024."

share_long <- proportions_summary %>%
  filter(!is.na(SOURCE_TYPE)) %>%
  select(year, SOURCE_TYPE, post_share, interaction_share, reach_share) %>%
  tidyr::pivot_longer(
    cols = ends_with("_share"),
    names_to = "measure",
    values_to = "share"
  ) %>%
  mutate(
    measure = factor(
      measure,
      levels = c("post_share", "interaction_share", "reach_share"),
      labels = c("Udio objava", "Udio interakcija", "Udio dosega")
    )
  )

share_labels <- share_long %>%
  group_by(measure, SOURCE_TYPE) %>%
  filter(year == max(year)) %>%
  ungroup()

plot_combined_share <- ggplot(
  share_long,
  aes(x = year, y = share, colour = SOURCE_TYPE, linetype = SOURCE_TYPE)
) +
  geom_vline(xintercept = 2024, colour = dk_col$faint, linetype = "dashed") +
  geom_line(linewidth = 0.9) +
  geom_point(aes(shape = SOURCE_TYPE), size = 2.4) +
  ggrepel::geom_text_repel(
    data = share_labels,
    aes(label = digikat_platform_hr(SOURCE_TYPE)),
    direction = "y", hjust = 0, nudge_x = 0.12, size = 3.2,
    segment.color = NA, show.legend = FALSE, max.overlaps = Inf
  ) +
  facet_wrap(~measure, ncol = 1) +
  scale_x_continuous(breaks = 2021:2026, limits = c(2021, 2026.7)) +
  scale_y_continuous(labels = percent_format(decimal.mark = ",")) +
  scale_colour_manual(values = platform_colors) +
  scale_linetype_manual(values = dk_platform_linetypes) +
  scale_shape_manual(values = dk_platform_shapes) +
  theme_digikat_map(base_size = 14) +
  theme(legend.position = "none") +
  labs(
    title = "Platforme se razlikuju prema mjeri",
    subtitle = "Izravne oznake i oblici nadopunjuju boju. Isprekidana crta označava promjenu prikupljanja 2024.",
    x = "Godina", y = "Udio"
  )

digikat_render_map_plot(
  plot_combined_share,
  mobile_height = 10
)
```

```{r}
#| label: evidence-shares
#| output: asis
digikat_chart_evidence(
  "mapa-platform-shares",
  "Udjeli platformi razlikuju se između objava, zabilježenih interakcija i procijenjenog dosega. Crta na 2024. označava promjenu prikupljanja.",
  "mapa_files/figure-html/plot-shares-1.svg",
  "Godišnji udjeli platformi prema trima mjerama"
)
```

Objave i zabilježeni odjek ne raspoređuju se jednako. Razlog mogu biti formati, navike publike ili način mjerenja. Ova analiza ne može razdvojiti te razloge. Može pokazati samo da platforme imaju različite profile volumena, interakcija i dosega.

Nakon platformskih udjela analiza prelazi na pojedinačne izvore zabilježene u korpusu.

## Izvori s najviše zabilježenih interakcija

Fokus je na portalima, YouTube kanalima i Facebook stranicama. Te tri platforme imaju najveći volumen ili broj interakcija u korpusu. Svaka ima svoj poredak. Ne postoji jedna zajednička ljestvica utjecaja.

### Izvori s najviše interakcija

Izvori su poredani prema ukupnom broju zabilježenih interakcija. Poredak vrijedi samo unutar iste platforme.

Na webu prema interakcijama prednjače `r top_web_names`. Na vrhu su i specijalizirani vjerski portali i opći informativni portali. Poredak ne pokazuje tko određuje teme javne rasprave.

Na YouTubeu prednjače `r top_youtube_names`. Na Facebooku prednjače `r top_facebook_names`. Korpus je odabran prema sadržaju, a ne prema popisu katoličkih medija. Visoka pozicija zato ne znači da je izvor konfesionalan niti da je sav njegov sadržaj katoličke tematike.

Facebookov poredak obuhvaća stranice i javne račune zabilježene kao izvore. Grafikon prikazuje njihove objave i interakcije. Ne mjeri vrstu odnosa s publikom.

Veličina točke pokazuje broj objava. Tako se razlikuju izvori koji mnogo objavljuju od izvora koji bilježe mnogo interakcija. Grafikon ne pokazuje njihove namjere ni strategije.

<p class="figure-question"><strong>Pitanje.</strong> Koji izvori unutar weba, YouTubea i Facebooka bilježe najviše interakcija?</p>
<p class="figure-card__takeaway"><strong>Nalaz.</strong> Vrhovi platformskih ljestvica okupljaju različite vrste izvora, a broj objava ne određuje sam njihov položaj.</p>

```{r}
#| label: plot-lollipops-interactions
#| fig-width: 10
#| fig-height: 9
#| column: page
#| fig-alt: "Tri platformska poretka dvadeset izvora s najviše interakcija. Veličina točke prikazuje broj objava, a svaki izvor označen je nazivom."
#| fig-cap: "Dvadeset izvora s najviše zabilježenih interakcija unutar weba, YouTubea i Facebooka. Izvor je analiza projekta DigiKat."

create_top_source_plot <- function(data, platform_name, platform_color) {
  data <- data %>% arrange(total_interactions) %>% mutate(FROM = factor(FROM, levels = FROM))
  ggplot(data, aes(x = FROM, y = total_interactions)) +
    geom_segment(aes(x = FROM, xend = FROM, y = 0, yend = total_interactions), color = dk_col$faint, linewidth = 0.5) +
    geom_point(aes(size = total_posts), color = platform_color, alpha = 0.8) +
    coord_flip() +
    scale_y_continuous(labels = label_number(suffix = " K", scale = 1e-3),
                       n.breaks = 3) +
    # Tri panela imaju tri različite ljestvice veličine, pa se tri legende ne mogu
    # spojiti ni smjestiti jedna uz drugu. Značenje veličine točke nosi podnaslov.
    scale_size_continuous(range = c(3, 12), guide = "none") +
  theme_digikat_map(base_size = 14) +
    theme(
      panel.grid.major.y = element_blank(), panel.border = element_blank(),
      axis.ticks.y = element_blank(), legend.position = "none",
      # Tri panela u jednom redu ostavljaju usku os, pa oznake moraju biti zakošene
      # i nešto manje od ostatka grafikona da se ne bi preklapale.
      axis.text.x = element_text(angle = 45, hjust = 1, size = 9.5)
    ) +
    labs(title = platform_name, x = "", y = "Interakcije\nu tisućama")
}

plot_web <- create_top_source_plot(top_web_sources, "Web portali", dk_platform_colors[["web"]])
plot_youtube <- create_top_source_plot(top_youtube_sources, "YouTube kanali", dk_platform_colors[["youtube"]])
plot_facebook <- create_top_source_plot(top_facebook_sources, "Facebook stranice", dk_platform_colors[["facebook"]])

final_dashboard <- plot_web + plot_youtube + plot_facebook +
  plot_annotation(
    title = paste0("Dvadeset izvora s najviše interakcija po platformi (", raspon, ")"),
    subtitle = "Rangirano prema ukupnim interakcijama. Veličina točke predstavlja ukupan broj objava.",
    caption = "Izvor: Analiza projekta Prikaz i analiza katoličke tematike u digitalnom medijskom prostoru",
    theme = theme(plot.title = element_text(size = 21, face = "bold"))
  ) & theme(plot.background = element_rect(fill = dk_col$paper, color = NA))

final_dashboard_mobile <- (plot_web / plot_youtube / plot_facebook) +
  plot_annotation(
    title = paste0("Dvadeset izvora s najviše interakcija po platformi (", raspon, ")"),
    subtitle = "Rangirano prema ukupnim interakcijama. Veličina točke predstavlja ukupan broj objava.",
    caption = "Izvor: Analiza projekta Prikaz i analiza katoličke tematike u digitalnom medijskom prostoru",
    theme = theme(plot.title = element_text(size = 18, face = "bold"))
  ) & theme(
    plot.background = element_rect(fill = dk_col$paper, color = NA),
    axis.text.x = element_text(size = 12)
  )

digikat_render_map_plot(
  final_dashboard,
  final_dashboard_mobile,
  mobile_height = 18
)
```

```{r}
#| label: evidence-top-sources
#| output: asis
digikat_chart_evidence(
  "mapa-top-sources",
  "Poredak je odvojen po platformama. Veličina točke prikazuje volumen, pa se vidi da više objava ne znači nužno i više ukupnih interakcija.",
  "mapa_files/figure-html/plot-lollipops-interactions-1.svg",
  "Najveći izvori prema zabilježenim interakcijama"
)
```

Na vrhu poretka nalaze se različite vrste izvora. Podaci ne mjere javno mnijenje, bliskost s publikom ni ulogu pojedinog izvora. Pokazuju samo koliko je objava i interakcija pripisano svakom izvoru.

Završni prikaz uspoređuje dvije dodatne mjere za najveće izvore.

## Doseg i interakcije najvećih izvora

Grafikon raspoređuje izvore prema interakcijama na vodoravnoj osi i procijenjenom dosegu na okomitoj osi. Medijani prikazanih izvora na svakoj platformi stvaraju četiri skupine. Njihovi nazivi olakšavaju čitanje. Ne opisuju potvrđene vrste komunikacijskog ponašanja.

**Divovi** imaju doseg i angažman iznad medijana prikazanih izvora na istoj platformi.

**Graditelji zajednica** imaju doseg ispod medijana, a angažman iznad njega. Naziv opisuje položaj na grafikonu. Ne mjeri bliskost ni odanost publike.

**Megafoni** imaju doseg iznad medijana, a angažman ispod njega.

**Specijalizirani akteri** imaju obje mjere ispod medijana prikazanih izvora. Taj položaj ne dokazuje da izvor služi određenoj temi ili području.

Osi su logaritamske kako bi se jasno prikazao širok raspon vrijednosti i izvori različitih veličina.

<p class="figure-question"><strong>Pitanje.</strong> Kako se među najvećim izvorima odnose zabilježene interakcije i procijenjeni doseg?</p>
<p class="figure-card__takeaway"><strong>Nalaz.</strong> Položaji se razlikuju unutar svake platforme, pa volumen, interakcije i doseg ne daju isti poredak.</p>

```{r}
#| label: plot-actor-map
#| fig-width: 10
#| fig-height: 8.5
#| column: page
#| fig-alt: "Tri raspršena prikaza najvećih izvora prema interakcijama i procijenjenom dosegu na logaritamskim osima. Točke su izravno označene nazivima izvora."
#| fig-cap: "Odnos zabilježenih interakcija i procijenjenog dosega među najvećim izvorima unutar tri platforme. Isprekidane crte označavaju medijane prikazanih izvora."

create_actor_map_plot <- function(data, platform_name, platform_color,
                                  label_size = 3.5, label_limit = 15) {
  if(nrow(data) < 2) { return(ggplot() + labs(title = paste("Nema dovoljno podataka za", platform_name)) + theme_digikat_map_void(base_size = 14)) }

  median_interactions <- median(data$total_interactions, na.rm = TRUE)
  median_reach <- median(data$total_reach, na.rm = TRUE)
  label_data <- data %>%
    slice_max(total_interactions, n = label_limit, with_ties = FALSE)

  ggplot(data, aes(x = total_interactions, y = total_reach)) +
    geom_vline(xintercept = median_interactions, linetype = "dashed", color = dk_col$faint) +
    geom_hline(yintercept = median_reach, linetype = "dashed", color = dk_col$faint) +
    geom_point(aes(size = total_posts), color = platform_color, alpha = 0.7) +
    geom_text_repel(
      data = label_data,
      aes(label = FROM),
      size = label_size,
      max.overlaps = Inf,
      box.padding = 0.35,
      point.padding = 0.2
    ) +
    scale_x_log10(labels = label_number(big.mark = ".", suffix = " K", scale = 1e-3)) +
    scale_y_log10(labels = label_number(big.mark = ".", suffix = " M", scale = 1e-6)) +
    # Kao i na prethodnom grafikonu, tri panela nose tri ljestvice veličine.
    # Značenje veličine točke nosi podnaslov, pa se legende izostavljaju.
    scale_size_continuous(range = c(3, 14), guide = "none") +
  theme_digikat_map(base_size = 14) +
    theme(legend.position = "none") +
    labs(
      title = platform_name, x = "Ukupne interakcije (Log)", y = "Ukupan doseg (Log)"
    )
}

plot_map_web <- create_actor_map_plot(web_actors, "Web portali", dk_platform_colors[["web"]])
plot_map_youtube <- create_actor_map_plot(youtube_actors, "YouTube kanali", dk_platform_colors[["youtube"]])
plot_map_facebook <- create_actor_map_plot(facebook_actors, "Facebook stranice", dk_platform_colors[["facebook"]])
plot_map_web_mobile <- create_actor_map_plot(web_actors, "Web portali", dk_platform_colors[["web"]], 4.2, 6)
plot_map_youtube_mobile <- create_actor_map_plot(youtube_actors, "YouTube kanali", dk_platform_colors[["youtube"]], 4.2, 6)
plot_map_facebook_mobile <- create_actor_map_plot(facebook_actors, "Facebook stranice", dk_platform_colors[["facebook"]], 4.2, 6)

final_map_dashboard <- plot_map_web + plot_map_youtube + plot_map_facebook +
  plot_annotation(
    title = paste0("Doseg i interakcije najvećih izvora (", raspon, ")"),
    subtitle = "Usporedba dosega i angažmana. Veličina točke predstavlja produktivnost (broj objava).",
    caption = "Izvor: Analiza projekta DigiKat. Napomena: osi su prikazane na logaritamskoj skali.",
    theme = theme(plot.title = element_text(size = 21, face = "bold"))
  ) & theme(plot.background = element_rect(fill = dk_col$paper, color = NA))

final_map_dashboard_mobile <- (plot_map_web_mobile / plot_map_youtube_mobile / plot_map_facebook_mobile) +
  plot_annotation(
    title = paste0("Doseg i interakcije najvećih izvora (", raspon, ")"),
    subtitle = "Usporedba dosega i angažmana. Veličina točke predstavlja produktivnost (broj objava).",
    caption = "Izvor: Analiza projekta DigiKat. Napomena: osi su prikazane na logaritamskoj skali.",
    theme = theme(plot.title = element_text(size = 18, face = "bold"))
  ) & theme(plot.background = element_rect(fill = dk_col$paper, color = NA))

digikat_render_map_plot(
  final_map_dashboard,
  final_map_dashboard_mobile,
  mobile_height = 19
)
```

```{r}
#| label: evidence-actor-map
#| output: asis
digikat_chart_evidence(
  "mapa-actor-map",
  "Isprekidani medijani stvaraju relativne kvadrante unutar platforme. Položaj opisuje kombinaciju dosega i interakcija, a ne motiv ili kvalitetu odnosa s publikom.",
  "mapa_files/figure-html/plot-actor-map-1.svg",
  "Doseg, interakcije i volumen najvećih izvora"
)
```

Skupine su određene zasebno za svaku platformu. Isprekidane crte označavaju medijane samo prikazanih najvećih izvora. Isti rezultat zato može pripasti drugoj skupini na drugoj platformi. Nazivi pomažu čitati odnos dosega i angažmana. Ne opisuju motive izvora ni kvalitetu odnosa s publikom.

## Glavni nalazi

Analiza pokazuje tri obrasca u prikupljenom prostoru.

**Platforme imaju različite profile.** Web nosi `r fmt_pct1(web_post_share)` objava i `r fmt_pct1(web_interaction_share)` interakcija. Facebook i YouTube imaju veći udio interakcija nego objava. Njihove mjere nisu izravno usporedive s webom. Podaci pokazuju razliku između volumena i odjeka. Ne dokazuju koja platforma određuje teme niti koja je učinkovitija.

**Na vrhu su različiti izvori.** Među vodećim portalima nalaze se specijalizirani i opći mediji. Na YouTubeu i Facebooku visoko su specijalizirani kanali, stranice i pojedinci. Poredak opisuje interakcije. Ne mjeri bliskost s publikom ni komunikacijsku ulogu izvora.

**Različite mjere daju različite poretke.** Volumen, angažman i doseg ne rangiraju izvore jednako. Nijedna mjera zato sama ne pokazuje digitalni utjecaj. To posebno vrijedi za doseg i interakcije jer ovise o načinu mjerenja platforme i pružatelja podataka.

Za uredništvo odgovor na pitanje „koliko dobro stojimo" ovisi o odabranoj mjeri. Izvor s malo objava može imati mnogo interakcija po objavi. Moguće je i obrnuto. Usporedba zato ima smisla samo unutar iste platforme i prema istoj mjeri. Položaj pojedinog izvora može se provjeriti u pregledu [Moj medij](../moj-medij.html).

Sljedeća mapa [Tematske struje](mapa_stats.html) prelazi sa strukture na sadržaj. Prati učestalost i gustoću tematskih oznaka te njihove reakcije i veze.
