---
title: "Tematske struje u katoličkom digitalnom prostoru (2021.–2026.)"
subtitle: "Koje se teme pojavljuju i uz što se povezuju"
description: "Tematske struje prikazuju učestalost, gustoću, zabilježene reakcije i veze 16 unaprijed definiranih tema u dijelu korpusa DigiKat."
date-modified: 2026-08-25
data-cutoff: 2026-06-11
status: "Preliminarno"
schema-type: "Article"
categories: ["Tematske struje", "Računalna obrada teksta", "16 kategorija"]
body-classes: map-page
filters:
  - ../../assets/filters/lazy-images.lua
---

```{r}
#| label: setup
#| include: false

# Shared export settings for all five analytical maps.
source("../../R/lib/digikat_charts.R", encoding = "UTF-8")
digikat_map_setup()
```

```{r}
#| label: libraries
#| include: false

# Učitavanje paketa potrebnih samo za prikaz već validiranih sažetaka
library(scales)
library(dplyr)
library(tidytext)
library(stringr)
library(ggplot2)
source("../../R/theme_digikat.R")
theme_set(theme_digikat_map())
library(forcats)
library(ggridges)
library(ggraph)
library(igraph)
library(wordcloud)
library(ggrepel)
```

```{r}
#| label: data-preparation
#| include: false

# Teški izračuni nad stratificiranim uzorkom izvode se jednom skriptom
# R/05_page_summaries.R. Stranica čita samo provjeren, agregiran ulaz za grafikone.
source("../../R/lib/page_summaries.R", encoding = "UTF-8")
digikat_load_page_summary(
  "../../data/page-ready/mapa_stats.rds",
  "mapa_stats",
  envir = environment()
)

# Opseg korpusa dolazi iz manifesta službene baze, a ne iz utipkane brojke. Provjera agregata
# prekida render ako priprema u data/page-ready/ ne potječe iz aktualnog korpusa.
source("../../R/lib/digikat_paths.R", encoding = "UTF-8")
source("../../R/lib/digikat_hr.R", encoding = "UTF-8")
mf <- digikat_page_corpus("../..")
n_objava <- digikat_hr_int(mf$corpus$rows)
raspon   <- paste0(mf$corpus$year_min, ".–", mf$corpus$year_max, ".")
data_cutoff_hr <- digikat_hr_date(mf$corpus$date_max)
nlp_mf <- jsonlite::fromJSON("../../data/nlp/manifest.json", simplifyVector = TRUE)
sample_n <- nlp_mf$pages$mapa_stats$sample_rows

fmt_list <- function(x) {
  x <- as.character(x)
  if (length(x) == 1) return(x)
  paste0(paste(head(x, -1), collapse = ", "), " i ", tail(x, 1))
}
fmt_topics <- function(x) fmt_list(digikat_topic_label(x))

top_word_names <- word_freq_for_cloud %>%
  arrange(desc(n)) %>%
  slice_head(n = 9) %>%
  pull(lemma) %>%
  fmt_list()

top_topic_names <- topic_trends_guided %>%
  group_by(topic) %>%
  summarise(total = sum(total_mentions), .groups = "drop") %>%
  arrange(desc(total)) %>%
  slice_head(n = 3) %>%
  pull(topic) %>%
  fmt_topics()

topic_intensity_medians <- thematic_intensity_data %>%
  group_by(topic) %>%
  summarise(median_intensity = median(intensity), .groups = "drop") %>%
  arrange(desc(median_intensity))
high_intensity_names <- fmt_topics(head(topic_intensity_medians$topic, 3))
low_intensity_names <- fmt_topics(tail(topic_intensity_medians$topic, 3))

top_engagement_names <- engagement_by_topic %>%
  arrange(desc(avg_interactions)) %>%
  slice_head(n = 3) %>%
  pull(dominant_topic) %>%
  fmt_topics()
top_love_names <- polarization_by_topic %>%
  arrange(desc(love_ratio)) %>%
  slice_head(n = 3) %>%
  pull(dominant_topic) %>%
  fmt_topics()
top_angry_names <- polarization_by_topic %>%
  arrange(desc(angry_ratio)) %>%
  slice_head(n = 3) %>%
  pull(dominant_topic) %>%
  fmt_topics()

pair_labels <- topic_pairs %>%
  arrange(desc(correlation)) %>%
  slice_head(n = 3) %>%
  transmute(label = paste(digikat_topic_label(item1), digikat_topic_label(item2), sep = " i ")) %>%
  pull(label) %>%
  fmt_list()

top_terms_plot <- word_freq_for_cloud %>%
  arrange(desc(n)) %>%
  slice_head(n = 25) %>%
  mutate(lemma = fct_reorder(lemma, n))

topic_intensity_summary <- thematic_intensity_data %>%
  group_by(topic) %>%
  summarise(
    n = sum(is.finite(intensity)),
    p10 = quantile(intensity, 0.10, na.rm = TRUE),
    p25 = quantile(intensity, 0.25, na.rm = TRUE),
    median = median(intensity, na.rm = TRUE),
    p75 = quantile(intensity, 0.75, na.rm = TRUE),
    p90 = quantile(intensity, 0.90, na.rm = TRUE),
    .groups = "drop"
  )
```

## O čemu se piše

<div class="freshness-strip" aria-label="Svježina Tematskih struja">
  <span class="freshness-strip__item"><span class="freshness-strip__label">Ažurirano</span><span class="freshness-strip__value">24. kolovoza 2026.</span></span>
  <span class="freshness-strip__item"><span class="freshness-strip__label">Podaci zaključno s</span><span class="freshness-strip__value">`r data_cutoff_hr`</span></span>
  <span class="freshness-strip__item"><span class="freshness-strip__label">Status</span><span class="status status--preliminary">Preliminarno</span></span>
</div>

::: {.summary-60}
<span class="summary-60__label">Sažetak</span>

Mapa pokazuje koje se unaprijed određene teme pojavljuju u dijelu korpusa i kakav zabilježeni odjek imaju. Najzastupljenije teme nemaju nužno najviše prosječnih interakcija. Teme se razlikuju po gustoći rječničkih podudaranja i Facebookovim reakcijama. Mreža pokazuje da se teme preklapaju.

Podaci opisuju raspored tematskih oznaka u uzorku. Ne mogu obuhvatiti cijelo značenje teksta niti pokazati zašto je publika reagirala. Pojedinosti o uzorku i rječnicima daje [Metodologija](../metodologija.html#method-text-analysis).
:::

O čemu se piše kada se govori o katoličkim temama i koje teme privlače najviše reakcija? Nakon pregleda aktera i platformi u [Mapi ekosustava](mapa.html), **Tematske struje** usmjeravaju se na sadržaj. Mapa odgovara na istraživačko pitanje Q1 o tome što se objavljuje i Q2 o tome uz koje se druge teme pojavljuju katoličke teme.

Teme su prepoznate računalnom obradom `r digikat_hr_count(sample_n, "dokument")` iz korpusa od `r digikat_hr_count(mf$corpus$rows, "objava")`. Analiza obuhvaća razdoblje `r raspon` Veličinu i način odabira uzorka opisuje [Metodologija](../metodologija.html#method-text-analysis). Godina 2026. nije potpuna pa godišnje usporedbe uključuju samo dio godine.

Mapa ima tri dijela. Prvi prikazuje koliko su tematski rječnici česti i gusti u tekstovima. Drugi uspoređuje interakcije te Facebookove reakcije Love i Angry među glavnim temama. Treći prikazuje česta imena i veze među tematskim oznakama. Stručnjaci iz teologije i komunikologije odredili su `r nrow(engagement_by_topic)` kategorija. Rječnik traži riječi povezane s tim kategorijama. Ne klasificira samostalno cjelokupno značenje teksta.

<div class="metric-grid">
<div class="metric-card">
<div class="metric-value">`r nrow(engagement_by_topic)`</div>
<div class="metric-label">Tematskih kategorija</div>
</div>
<div class="metric-card">
<div class="metric-value">`r digikat_hr_int(sample_n)`</div>
<div class="metric-label">Dokumenata u uzorku</div>
</div>
<div class="metric-card">
<div class="metric-value">`r n_objava`</div>
<div class="metric-label">Medijskih objava</div>
</div>
<div class="metric-card">
<div class="metric-value">`r raspon`</div>
<div class="metric-label">Razdoblje analize</div>
</div>
</div>

<p>
  <span class="tag tag-primary">Računalna obrada teksta</span>
  <span class="tag">Tematski rječnici</span>
  <span class="tag">Mrežna analiza</span>
</p>

## Najčešće riječi u uzorku

Prvi grafikon prikazuje 25 najčešćih imenica, pridjeva i glagola u analiziranom uzorku. Riječi su svedene na osnovni oblik. Grafikon ne prikazuje svih `r n_objava` objava. U uzorku prednjače riječi `r top_word_names`. Sama učestalost ne pokazuje temu, stav ni važnost riječi u pojedinom tekstu.

<p class="figure-question"><strong>Pitanje.</strong> Koje su riječi najčešće u analiziranom uzorku?</p>
<p class="figure-card__takeaway"><strong>Nalaz.</strong> Najčešće riječi daju osnovni pregled, ali ne pokazuju temu, stav ni svoju ulogu u tekstu.</p>

```{r}
#| label: plot-wordcloud
#| fig-height: 7
#| fig-width: 10
#| column: page
#| fig-alt: "Vodoravni stupci prikazuju 25 najčešćih riječi u analiziranom uzorku, poredanih prema broju pojavljivanja."
#| fig-cap: "Dvadeset pet najčešćih imenica, pridjeva i glagola u analiziranom uzorku. Izvor je analiza projekta DigiKat."

plot_terms <- ggplot(top_terms_plot, aes(x = n, y = lemma)) +
  geom_col(fill = dk_col$accent) +
  geom_text(
    aes(label = label_number(big.mark = ".", decimal.mark = ",", accuracy = 1)(n)),
    hjust = -0.15, size = 3.4, color = dk_col$ink
  ) +
  expand_limits(x = max(top_terms_plot$n) * 1.1) +
  scale_x_continuous(labels = label_number(big.mark = ".", decimal.mark = ",")) +
  theme_digikat_map(base_size = 14) +
  theme(panel.grid.major.y = element_blank()) +
  labs(title = "Najčešće riječi", x = "Broj pojavljivanja", y = NULL)

digikat_render_map_plot(
  plot_terms,
  mobile_height = 10
)
```

```{r}
#| label: evidence-terms
#| output: asis
digikat_chart_evidence(
  "teme-top-terms",
  paste0("Najčešće riječi uključuju ", top_word_names, ". Učestalost sama ne određuje temu ili stav."),
  "mapa_stats_files/figure-html/plot-wordcloud-1.svg",
  "Najčešće riječi u uzorku"
)
```

Poredak daje osnovni pregled rječnika uzorka. Česte crkvene, društvene i vremenske riječi pokazuju njegovu širinu. Za razumijevanje tema i njihovih odnosa potrebne su analize koje slijede.

---

## Raspored tema

Ovaj dio odgovara na tri pitanja. Koje su teme najčešće? Kako se njihov udio mijenja kroz vrijeme? Koliko su njihove riječi guste u tekstovima u kojima se pojavljuju?

### Promjena tema kroz vrijeme

Prema broju rječničkih podudaranja najzastupljenije su teme `r top_topic_names`. Grafikon prikazuje teme koje u barem jednoj godini prelaze 5 % svih spominjanja. Razlike među godinama treba čitati opisno.

<p class="figure-question"><strong>Pitanje.</strong> Kako se udio najzastupljenijih tematskih oznaka mijenja po godinama?</p>
<p class="figure-card__takeaway"><strong>Nalaz.</strong> Glavne tematske struje mijenjaju udjele, ali zadržavaju prepoznatljivu prisutnost u svim dostupnim presjecima.</p>

```{r}
#| label: plot-topic-trends
#| fig-width: 10
#| fig-height: 6.5
#| column: page
#| fig-alt: "Linije godišnjih udjela glavnih tematskih oznaka. Svaka linija ima zasebnu boju, vrstu crte i izravnu oznaku na kraju."
#| fig-cap: "Godišnji udjeli tematskih oznaka koje prelaze 5 % u barem jednom presjeku. Godina 2026. nije uključena u pripremljeni uzorak za ovaj prikaz."

topic_line_types <- setNames(
  rep(c("solid", "22", "42", "13", "44", "longdash"), length.out = length(unique(topic_trends_guided$topic))),
  unique(topic_trends_guided$topic)
)
topic_end_labels <- topic_trends_guided %>%
  group_by(topic) %>%
  filter(year == max(year)) %>%
  ungroup()

plot_topic_trends <- ggplot(
  topic_trends_guided,
  aes(x = year, y = share, color = topic, linetype = topic, group = topic)
) +
  geom_line(linewidth = 1.1) +
  geom_point(size = 2.8) +
  geom_text_repel(
    data = topic_end_labels,
    aes(label = digikat_topic_label(topic)),
    direction = "y", hjust = 0, nudge_x = 0.12, segment.color = NA,
    show.legend = FALSE, size = 3.4, max.overlaps = Inf
  ) +
  scale_y_continuous(labels = scales::percent_format(decimal.mark = ",")) +
  scale_x_continuous(breaks = 2021:2025, limits = c(2021, 2025.8)) +
  scale_colour_digikat(labels = digikat_topic_label) +
  scale_linetype_manual(values = topic_line_types) +
  labs(title = "Promjena zastupljenosti glavnih tema",
       x = "Godina", y = "Udio rječničkih podudaranja u uzorku") +
  theme_digikat_map(base_size = 14) +
  theme(legend.position = "none", plot.margin = margin(10, 100, 10, 10))

digikat_render_map_plot(
  plot_topic_trends,
  mobile_height = 7.5
)
```

```{r}
#| label: evidence-topic-trends
#| output: asis
digikat_chart_evidence(
  "teme-topic-trends",
  paste0("Najzastupljenije tematske oznake u prikazanim godinama jesu ", top_topic_names, ". Razlike su opisne i temelje se na uzorku."),
  "mapa_stats_files/figure-html/plot-topic-trends-1.svg",
  "Godišnji udjeli glavnih tematskih oznaka"
)
```

### Gustoća tematskih oznaka u tekstu

Učestalost nije jedina važna mjera. Važno je i koliko se riječi neke teme pojavljuje u označenom tekstu. Grafikon zato prikazuje broj tematskih podudaranja na tisuću riječi.

Najviši medijan gustoće imaju `r high_intensity_names`, a najniži `r low_intensity_names`. Viša vrijednost znači više rječničkih podudaranja na tisuću riječi. Ne dokazuje da je tema glavna u tekstu. Niža vrijednost ne znači nužno da je tema samo usput spomenuta.

<p class="figure-question"><strong>Pitanje.</strong> U kojim su temama rječničke oznake gušće unutar označenih tekstova?</p>
<p class="figure-card__takeaway"><strong>Nalaz.</strong> Srednje vrijednosti i rasponi gustoće razlikuju se među temama, ali se djelomično preklapaju.</p>

```{r}
#| label: plot-topic-intensity
#| fig-width: 10
#| fig-height: 7
#| column: page
#| fig-alt: "Prikaz gustoće tematskih oznaka. Tanka crta obuhvaća većinu vrijednosti, debela srednju polovicu, a točka medijan."
#| fig-cap: "Raspon gustoće tematskih oznaka. Tanka crta prikazuje 10.–90. percentil, debela srednjih 50 %, a točka medijan."

plot_topic_intensity <- ggplot(
  topic_intensity_summary,
  aes(x = median, y = fct_reorder(topic, median))
) +
  geom_segment(aes(x = p10, xend = p90, yend = fct_reorder(topic, median)),
               linewidth = 0.8, colour = dk_col$accent_200) +
  geom_segment(aes(x = p25, xend = p75, yend = fct_reorder(topic, median)),
               linewidth = 3, colour = dk_col$accent) +
  geom_point(size = 3.2, shape = 21, fill = dk_col$panel, colour = dk_col$ink) +
  scale_x_log10(breaks = c(1, 10, 100, 1000), labels = c("1", "10", "100", "1000")) +
  scale_y_discrete(labels = digikat_topic_label) +
  theme_digikat_map(base_size = 14) +
  labs(
    title = "Gustoća tematskih oznaka u tekstu",
    subtitle = "Tanka crta prikazuje 10.–90. percentil. Debela crta prikazuje srednjih 50 %, a točka medijan.",
    x = "Intenzitet teme (spominjanja na 1000 riječi, logaritamska skala)",
    y = "Tematska kategorija"
  ) +
  theme(panel.grid.major.y = element_blank())

digikat_render_map_plot(
  plot_topic_intensity,
  mobile_height = 8
)
```

```{r}
#| label: evidence-topic-intensity
#| output: asis
digikat_chart_evidence(
  "teme-topic-intensity",
  paste0("Najviši medijan gustoće imaju ", high_intensity_names, ", a najniži ", low_intensity_names, "."),
  "mapa_stats_files/figure-html/plot-topic-intensity-1.svg",
  "Raspon gustoće tematskih oznaka"
)
```

---

## Interakcije i reakcije prema temama

Drugi dio uspoređuje prosječan broj interakcija i dvije Facebookove reakcije među glavnim temama. Ti podaci opisuju samo zabilježene signale na platformi. Ne mjere cijeli odaziv publike.

### Interakcije prema temama

Najviše prosječnih interakcija po dokumentu imaju `r top_engagement_names`. Poredak ne uzima u obzir platformu, veličinu izvora, godinu ni razlike u mjerenju interakcija.

Grafikon zato ne može pokazati što uzrokuje angažman. Pokazuje samo uz koje se teme u ovom uzorku bilježi više interakcija. Za objašnjenje razlika trebalo bi zasebno promatrati platformu, izvor i vrijeme.

<p class="figure-question"><strong>Pitanje.</strong> Uz koje se glavne teme bilježi više prosječnih interakcija?</p>
<p class="figure-card__takeaway"><strong>Nalaz.</strong> Poredak prema interakcijama ne podudara se s poretkom prema učestalosti tema.</p>

```{r}
#| label: plot-engagement-by-topic
#| fig-width: 10
#| fig-height: 6.5
#| column: page
#| fig-alt: "Vodoravni stupci prosječnog broja zabilježenih interakcija po dominantnim temama, s izravno ispisanim vrijednostima."
#| fig-cap: "Prosječne zabilježene interakcije po dokumentu prema dominantnoj tematskoj oznaci. Usporedba ne kontrolira platformu, izvor ni godinu."

plot_engagement <- ggplot(engagement_by_topic, aes(x = avg_interactions, y = reorder(dominant_topic, avg_interactions))) +
  geom_col(fill = dk_col$accent, width=0.8) +
  geom_text(aes(label = round(avg_interactions)), hjust = -0.2, size = 4, color = dk_col$ink) +
  expand_limits(x = max(engagement_by_topic$avg_interactions) * 1.1) +
  scale_y_discrete(labels = digikat_topic_label) +
  theme_digikat_map(base_size = 14) +
  labs(title = "Zabilježene interakcije prema tematskim kategorijama",
       subtitle = "Prosječan broj interakcija po članku za svaku dominantnu temu",
       x = "Prosječne interakcije", y = "Dominantna tematska kategorija") +
  theme(panel.grid.major.y = element_blank())

digikat_render_map_plot(
  plot_engagement,
  mobile_height = 8
)
```

```{r}
#| label: evidence-topic-interactions
#| output: asis
digikat_chart_evidence(
  "teme-topic-interactions",
  paste0("Najveći prosjek zabilježenih interakcija imaju ", top_engagement_names, ". Poredak opisuje signal koji ovisi o platformi."),
  "mapa_stats_files/figure-html/plot-engagement-by-topic-1.svg",
  "Prosječne interakcije prema dominantnoj tematskoj oznaci"
)
```

### Udio reakcija Love i Angry prema tematskim kategorijama

Facebookove reakcije Love i Angry prikazane su kao dva odvojena signala. Uključeni su dokumenti s više od deset reakcija i teme s više od sto reakcija u tom dijelu uzorka. Ove reakcije ne opisuju sve emocije publike ni publiku na drugim platformama.

Najveći udio reakcije Love imaju `r top_love_names`. Najveći udio reakcije Angry imaju `r top_angry_names`. Ti omjeri opisuju Facebookove reakcije uz glavne teme. Ne mjere društvenu polarizaciju.

<p class="figure-question"><strong>Pitanje.</strong> Kako se udjeli Facebookovih reakcija Love i Angry razlikuju među temama?</p>
<p class="figure-card__takeaway"><strong>Nalaz.</strong> Lijeva i desna strana prikaza daju dva odvojena signala, a razlika nije mjera društvene polarizacije.</p>

```{r}
#| label: plot-polarization-by-topic
#| fig-width: 10
#| fig-height: 7
#| column: page
#| fig-alt: "Divergirajući stupci prikazuju udio Love reakcija lijevo i Angry reakcija desno za svaku temu. Vrijednosti su ispisane na stupcima."
#| fig-cap: "Udjeli Facebookovih reakcija Love i Angry prema dominantnoj tematskoj oznaci. Smjer stupca i izravne vrijednosti prenose isto značenje kao boja."

plot_reactions <- ggplot(polarization_by_topic, aes(y = reorder(dominant_topic, angry_ratio))) +
  geom_col(aes(x = angry_ratio), fill = dk_col$neg, alpha = 0.85) +
  geom_col(aes(x = -love_ratio), fill = dk_col$pos, alpha = 0.85) +
  geom_text(
    aes(x = angry_ratio, label = percent(angry_ratio, accuracy = 0.1, decimal.mark = ",")),
    hjust = -0.1, size = 3, color = dk_col$ink
  ) +
  geom_text(
    aes(x = -love_ratio, label = percent(love_ratio, accuracy = 0.1, decimal.mark = ",")),
    hjust = 1.1, size = 3, color = dk_col$ink
  ) +
  geom_vline(xintercept = 0, color = dk_col$faint) +
  scale_x_continuous(labels = function(x) percent(abs(x), decimal.mark = ","), name = "Udio u ukupnim reakcijama") +
  scale_y_discrete(labels = digikat_topic_label) +
  theme_digikat_map(base_size = 14) +
  labs(title = "Udio Facebookovih reakcija Love i Angry\nprema tematskim kategorijama",
       subtitle = "Love je prikazan lijevo, a Angry desno. Vrijednosti su ispisane na stupcima.",
       y = "Glavna tematska kategorija")

digikat_render_map_plot(
  plot_reactions,
  mobile_height = 8
)
```

```{r}
#| label: evidence-facebook-reactions
#| output: asis
digikat_chart_evidence(
  "teme-facebook-reactions",
  paste0("Najveći udio reakcije Love imaju ", top_love_names, ", a najveći udio reakcije Angry ", top_angry_names, "."),
  "mapa_stats_files/figure-html/plot-polarization-by-topic-1.svg",
  "Facebookove reakcije Love i Angry prema dominantnoj temi"
)
```

Love i Angry mogu značiti različite stvari ovisno o sadržaju i publici. Bez čitanja komentara i konteksta ne mogu se tumačiti kao dokaz solidarnosti, društvene podjele ili svjetonazorskog sukoba.

---

## Imena i veze među temama

Treći dio prikazuje česta imena uz glavne teme i veze među tematskim oznakama. Automatska obrada ne pokazuje ulogu imenovane osobe ili ustanove. Ne potvrđuje ni postojanje šire priče koja ih povezuje.

### Najčešća imena prema tematskim kategorijama

Grafikon prikazuje najčešća imena uz najzastupljenije teme. Imena su svedena na osnovni oblik i izdvojena automatski. Oznaka zato ne mora uvijek biti osoba ili ustanova. Često spominjanje također ne znači da je akter glavni nositelj priče.

Poredak pokazuje koja se imena često pojavljuju uz pojedine teme. Bez ručne provjere ne može potvrditi jasne granice među temama.

<p class="figure-question"><strong>Pitanje.</strong> Koja se imena najčešće pojavljuju uz najzastupljenije teme?</p>
<p class="figure-card__takeaway"><strong>Nalaz.</strong> Najčešća imena razlikuju se među temama, ali automatska oznaka ne utvrđuje ulogu aktera.</p>

```{r}
#| label: plot-actors-in-topics
#| fig-height: 9
#| fig-width: 10
#| column: page
#| fig-alt: "Odvojeni vodoravni stupci prikazuju najčešća imena unutar pet najzastupljenijih tematskih oznaka."
#| fig-cap: "Najčešća automatski izdvojena imena u najzastupljenijim tematskim kategorijama. Izvor je analiza projekta DigiKat."

plot_topic_actors <- ggplot(top_actors_in_top_topics, aes(x = n, y = reorder_within(lemma, n, dominant_topic), fill = dominant_topic)) +
  geom_col(show.legend = FALSE, width = 0.8) +
  scale_y_reordered() +
  scale_fill_digikat() +
  facet_wrap(
    ~ dominant_topic,
    scales = "free_y",
    ncol = 1,
    labeller = labeller(dominant_topic = as_labeller(digikat_topic_label))
  ) +
  labs(
    title = "Najčešća imena\nu najzastupljenijim tematskim kategorijama",
    subtitle = "Najčešći automatski izdvojeni osnovni oblici po dominantnoj temi",
    x = "Ukupan broj spominjanja",
    y = "Akter (osnovni oblik)"
  ) +
  theme_digikat_map(base_size = 14) +
  theme(
    plot.title = element_text(face = "bold", size = 21, margin = margin(b = 5)),
    plot.subtitle = element_text(size = 14, color = dk_col$muted, margin = margin(b = 14)),
    strip.text = element_text(face = "bold", size = 13, hjust = 0),
    panel.grid.major.y = element_blank(),
    panel.grid.major.x = element_line(color = dk_col$grid),
    panel.grid.minor = element_blank(),
    plot.margin = margin(20, 20, 20, 20)
  )

digikat_render_map_plot(
  plot_topic_actors,
  mobile_height = 13
)
```

```{r}
#| label: evidence-topic-actors
#| output: asis
digikat_chart_evidence(
  "teme-actors",
  "Najčešća izdvojena imena razlikuju se među glavnim temama. Učestalost ne određuje ulogu aktera u tekstu.",
  "mapa_stats_files/figure-html/plot-actors-in-topics-1.svg",
  "Najčešće vlastite imenice prema dominantnim temama"
)
```

### Teme koje se pojavljuju zajedno

Mreža pokazuje koje se tematske oznake često pojavljuju u istim dokumentima. Prikazane su samo veze jače od 0,1. One opisuju povezanost oznaka. Ne pokazuju da jedna tema uzrokuje drugu niti da su urednički povezane.

Tri najjače veze u uzorku povezuju `r pair_labels`. Raspored točaka služi preglednosti. Ne potvrđuje postojanje odvojenih skupina tema.

<p class="figure-question"><strong>Pitanje.</strong> Koje se tematske oznake češće pojavljuju zajedno u istim dokumentima?</p>
<p class="figure-card__takeaway"><strong>Nalaz.</strong> Mreža pokazuje više preklapajućih veza, a ne strogu podjelu na odvojene tematske cjeline.</p>

```{r}
#| label: plot-topic-network
#| fig-height: 7
#| fig-width: 10
#| column: page
#| fig-alt: "Mreža tematskih oznaka. Deblje i manje prozirne crte označavaju jaču povezanost tema, a sve su teme izravno imenovane."
#| fig-cap: "Veze među tematskim oznakama jače od 0,1. Debljina i prozirnost crte prikazuju jačinu veze."

set.seed(123)
plot_topic_network <- topic_pairs %>%
  filter(correlation > 0.1) %>%
  graph_from_data_frame() %>%
  ggraph(layout = "kk") +
  geom_edge_link(aes(edge_alpha = correlation, edge_width = correlation), color = dk_col$accent_200) +
  geom_node_point(color = dk_col$accent, size = 6) +
  geom_node_text(
    aes(label = str_wrap(digikat_topic_label(name), 17)),
    repel = TRUE,
    size = 3.4,
    lineheight = 0.95,
    color = dk_col$ink,
    box.padding = 0.45,
    point.padding = 0.3,
    force = 1.8,
    max.overlaps = Inf,
    seed = 123
  ) +
  scale_edge_width(range = c(0.7, 3.2), name = "Snaga veze (korelacija)") +
  scale_edge_alpha(range = c(0.16, 0.62), guide = "none") +
  scale_x_continuous(expand = expansion(mult = 0.2)) +
  scale_y_continuous(expand = expansion(mult = 0.2)) +
  theme_digikat_map_void(base_size = 14) +
  theme(legend.position = "right") +
  labs(
    title = "Teme koje se pojavljuju zajedno",
    subtitle = "Povezanost tematskih oznaka u istim člancima",
    edge_width = "Snaga veze (korelacija)"
  )

plot_topic_network_mobile <- plot_topic_network +
  theme(legend.position = "bottom")

digikat_render_map_plot(
  plot_topic_network,
  plot_topic_network_mobile,
  mobile_height = 8.5
)
```

```{r}
#| label: evidence-topic-network
#| output: asis
digikat_chart_evidence(
  "teme-network",
  paste0("Tri najjače veze povezuju ", pair_labels, ". One opisuju zajedničko pojavljivanje, a ne utjecaj ili uzrok."),
  "mapa_stats_files/figure-html/plot-topic-network-1.svg",
  "Veze među tematskim oznakama"
)
```

## Glavni nalazi

Analiza obuhvaća `r nrow(engagement_by_topic)` tematskih kategorija. Uspoređuje njihovu učestalost, gustoću, reakcije i veze. Te mjere pokazuju razlike među temama. Ne potvrđuju da teme imaju zasebne publike ili da čine odvojene svjetove.

::: {.featured-box}
### Tematske struje u novom uzorku
Najzastupljenije su `r top_topic_names`, a najveći prosjek interakcija imaju `r top_engagement_names`. Reakcije Love i Angry daju dodatni signal odaziva koji vrijedi samo za Facebook.
:::

Podaci pokazuju tematske struje koje se preklapaju. Ne pokazuju strogu podjelu diskursa. Teme se razlikuju po učestalosti, gustoći rječničkih podudaranja i reakcijama. Mreža pokazuje da se povezuju na više načina.

Mreža pokazuje koje se oznake češće pojavljuju u istim dokumentima. Za tumačenje pojedine veze treba pročitati povezane tekstove. Ova analiza to ne čini.

Za uredništvo je važna razlika između najčešćih tema i tema s najviše reakcija. Te se skupine ne poklapaju. Tema s mnogo objava ne mora izazvati mnogo reakcija. Tema s malo objava može imati visok prosjek reakcija po objavi. To pokazuje gdje je prostor zasićen, a gdje postoji više mjesta za novi sadržaj.

Sljedeća mapa [Atmosfera diskursa](diskurs.html) analizira tonalitet, emocije i konfliktni rječnik. Ni ona iz riječi ne izvodi namjeru autora bez dodatne provjere.
