---
title: "Mapa ekosustava — katolički digitalni prostor u RH (2021.–2026.)"
subtitle: "Mapiranje digitalne medijske arene"
date: last-modified
categories: ["Mapa ekosustava", "Akteri", "Doseg"]
---

```{r}
#| label: setup
#| include: false

knitr::opts_chunk$set(
  echo = FALSE,
  message = FALSE,
  warning = FALSE,
  fig.width = 14,
  fig.height = 9,
  dpi = 200
)
```

```{r}
#| label: libraries

library(ggplot2)
source("../../R/theme_digikat.R")
library(dplyr)
library(scales)
library(patchwork)
library(ggrepel)
```

```{r}
#| label: korpus
#| include: false

# Brojke o korpusu čitaju se iz manifesta službene baze (data/digikat_corpus.rds), a grafikoni
# niže iz agregata u data/processed/. Ako agregati nisu izgrađeni iz tog korpusa, poziv PREKIDA
# render — stranica koja tvrdi jedno, a crta drugo ne smije nastati slučajno.
source("../../R/lib/digikat_paths.R", encoding = "UTF-8")
source("../../R/lib/digikat_hr.R", encoding = "UTF-8")
mf <- digikat_page_corpus("../..")
n_objava <- digikat_hr_int(mf$corpus$rows)
raspon   <- paste0(mf$corpus$year_min, ".–", mf$corpus$year_max, ".")
n_platformi <- mf$corpus$platforms
arhetipovi <- c("Divovi", "Graditelji zajednica", "Megafoni", "Specijalizirani akteri")
```

## Pregled medijskog ekosustava

Tko u hrvatskom digitalnom prostoru objavljuje o katoličkim temama i čije objave doista odjeknu? Ova prva analitička mapa odgovara na to pitanje opisom strukture prikupljenoga prostora prema platformama, izvorima, zabilježenim interakcijama i procjeni dosega. Odgovara na istraživačka pitanja Q3 (tko se najviše čuje) i Q5 (kako se sadržaj kreće između platformi).

Mjereno je na cijelom korpusu od `r digikat_hr_count(mf$corpus$rows, "objava")` iz razdoblja `r raspon`, bez uzorkovanja. Kako je korpus nastao i što se na njemu smije usporediti, opisano je u [Metodologiji](../metodologija.html).

Analiza je strukturirana u tri dijela. Prvi uspoređuje platforme prema broju objava, zabilježenim interakcijama i procjeni dosega. Drugi rangira izvore prema objavama i interakcijama. Treći prikazuje odnos dosega i interakcija među najvećim izvorima unutar svake platforme.

Tri glavna pitanja su u pozadini ove mape:

* Na kojim je platformama sadržaj prikupljen i u kojem volumenu? Ovdje su analizirani web-portali, YouTube, Facebook i drugi digitalni prostori.

* Koji izvori imaju najviše objava i zabilježenih interakcija?

* Kako se među najvećim izvorima odnose vendorska procjena dosega i zabilježene interakcije?

<div class="metric-grid">
<div class="metric-card">
<div class="metric-value">`r n_objava`</div>
<div class="metric-label">Medijskih objava</div>
</div>
<div class="metric-card">
<div class="metric-value">`r n_platformi`</div>
<div class="metric-label">Platformi</div>
</div>
<div class="metric-card">
<div class="metric-value">`r length(arhetipovi)`</div>
<div class="metric-label">Opisna kvadranta</div>
</div>
<div class="metric-card">
<div class="metric-value">`r raspon`</div>
<div class="metric-label">Razdoblje analize</div>
</div>
</div>

::: {.callout-note}
## Prije nastavka, potrebno je definirati metrike koje se koriste u mapi.

Pod **volumenom** podrazumijevamo ukupan broj objava, što opisuje produktivnost aktera. **Angažman** označava ukupne interakcije koje bilježi servis za monitoring. **Doseg** je vendorska procjena potencijalne vidljivosti, a ne broj potvrđeno dosegnutih jedinstvenih osoba. Način mjerenja angažmana i dosega razlikuje se među platformama, pa su njihove međusobne usporedbe indikativne.

:::




```{r}
#| label: load-data

# load only the pre-computed tables
platform_summary        <- readRDS("../../data/processed/platform_summary.rds")
proportions_summary     <- readRDS("../../data/processed/proportions_summary.rds")
source_summary          <- readRDS("../../data/processed/source_summary.rds")
top_sources_by_year     <- readRDS("../../data/processed/top_sources_by_year.rds")

top_web_sources         <- readRDS("../../data/processed/top_web_sources.rds")
top_youtube_sources     <- readRDS("../../data/processed/top_youtube_sources.rds")
top_facebook_sources    <- readRDS("../../data/processed/top_facebook_sources.rds")

web_actors              <- readRDS("../../data/processed/web_actors.rds")
youtube_actors          <- readRDS("../../data/processed/youtube_actors.rds")
facebook_actors         <- readRDS("../../data/processed/facebook_actors.rds")

fmt_pct1 <- function(x) paste0(formatC(100 * x, format = "f", digits = 1,
                                       decimal.mark = ","), " %")
fmt_list <- function(x) {
  x <- as.character(x)
  if (length(x) == 1) return(x)
  paste0(paste(head(x, -1), collapse = ", "), " i ", tail(x, 1))
}

platform_totals <- platform_summary %>%
  group_by(SOURCE_TYPE) %>%
  summarise(
    posts = sum(total_posts),
    interactions = sum(total_interactions),
    reach = sum(total_reach),
    .groups = "drop"
  ) %>%
  mutate(
    post_share = posts / sum(posts),
    interaction_share = interactions / sum(interactions),
    reach_share = reach / sum(reach)
  )

share_for <- function(platform, variable) {
  platform_totals[[variable]][platform_totals$SOURCE_TYPE == platform]
}

web_post_share <- share_for("web", "post_share")
web_interaction_share <- share_for("web", "interaction_share")
web_reach_share <- share_for("web", "reach_share")
facebook_post_share <- share_for("facebook", "post_share")
facebook_interaction_share <- share_for("facebook", "interaction_share")
facebook_reach_share <- share_for("facebook", "reach_share")
youtube_post_share <- share_for("youtube", "post_share")
youtube_interaction_share <- share_for("youtube", "interaction_share")
youtube_reach_share <- share_for("youtube", "reach_share")

web_year_shares <- proportions_summary %>%
  filter(SOURCE_TYPE == "web") %>%
  arrange(year)
web_min_post_share <- min(web_year_shares$post_share)

top_names <- function(x, n = 3) {
  x %>% arrange(desc(total_interactions)) %>% slice_head(n = n) %>% pull(FROM)
}
top_web_names <- fmt_list(top_names(top_web_sources))
top_youtube_names <- fmt_list(top_names(top_youtube_sources))
top_facebook_names <- fmt_list(top_names(top_facebook_sources))

# Paleta boja platformi — usklađena s dizajnom (definirana u R/theme_digikat.R)
platform_colors <- dk_platform_colors

# Fiksni redoslijed platformi, isti u svim godinama/panelima (obrnut redoslijed
# dk_platform_colors, tako da najstarije/dominantne platforme završe na vrhu
# grafikona); nove platforme (Instagram, TikTok) dodaju se na kraj popisa, a ne
# mijenjaju poredak postojećih.
platform_levels <- rev(names(dk_platform_colors))
```

# Topografija digitalnog prostora

Pregled počinje platformama na kojima su objave prikupljene. Ovaj dio razdvaja tri pokazatelja: broj objava, zabilježene interakcije i procijenjeni doseg.

## Distribucija sadržaja po platformama

Grafikon koji slijedi prikazuje web-portale kao najveće proizvođače sadržaja. Web čini `r fmt_pct1(web_post_share)` svih objava, a njegov godišnji udio ni u jednoj promatranoj godini ne pada ispod `r fmt_pct1(web_min_post_share)`. YouTube čini `r fmt_pct1(youtube_post_share)` korpusa, dok je 2026. nepotpuna. Te razlike opisuju sastav prikupljenoga korpusa; zbog promjene metode 2024. ne dokazuju same po sebi rast platforme ni promjenu komunikacijske strategije.

```{r}
#| label: plot-volume
#| fig-width: 14
#| fig-height: 11

plot_volume <- platform_summary %>%
  filter(!is.na(SOURCE_TYPE)) %>%
  mutate(SOURCE_TYPE_ordered = factor(SOURCE_TYPE, levels = platform_levels)) %>%
  ggplot(aes(x = total_posts, y = SOURCE_TYPE_ordered, fill = SOURCE_TYPE)) +
  geom_col() +
  geom_text(aes(label = comma(total_posts, accuracy = 1, big.mark = ".")), hjust = -0.1, size = 5.5, color = dk_col$ink) +
  facet_wrap(~year, scales = "free_y") +
  scale_x_continuous(labels = label_number(suffix = " K", scale = 1e-3)) +
  scale_fill_manual(values = platform_colors) +
  theme_digikat(base_size = 24) +
  theme(
    legend.position = "none",
    strip.text = element_text(face = "bold", size = 22),
    panel.grid.major.y = element_blank(),
    axis.text.x = element_text(angle = 45, hjust = 1)
  ) +
  labs(
    title = paste0("Broj objava po platformama (", raspon, ")"),
    subtitle = "",
    x = "Ukupan broj objava (u tisućama)",
    y = "Tip platforme",
    caption = "Napomena: Platforme su u svakoj godini prikazane istim redoslijedom. Novije platforme (Instagram, TikTok) navedene su na kraju popisa."
  )

print(plot_volume)
```

Brojčana prevlast web-sadržaja pokazuje da se katolička tematika u ovom korpusu najčešće pojavljuje u portalskom izvještavanju. Iz samoga volumena, međutim, nije moguće zaključiti da web postavlja agendu drugim platformama, stvara širu raspravu ili nudi manju dubinu. Ova mapa mjeri proizvodnju i zabilježeni odjek, a ne prijenos tema među platformama.

## Distribucija zabilježenih interakcija po platformama

U cjelokupnom razdoblju web bilježi najviše interakcija (`r fmt_pct1(web_interaction_share)`), ali njegov je udio manji od udjela u objavama (`r fmt_pct1(web_post_share)`). Facebook bilježi `r fmt_pct1(facebook_interaction_share)` interakcija uz `r fmt_pct1(facebook_post_share)` objava, a YouTube `r fmt_pct1(youtube_interaction_share)` interakcija uz `r fmt_pct1(youtube_post_share)` objava. To je deskriptivna asimetrija između volumena i zabilježenog angažmana; zbog različitih platformskih metrika ne predstavlja izravnu usporedbu komunikacijske učinkovitosti.

```{r}
#| label: plot-interaction
#| fig-width: 14
#| fig-height: 11

plot_interactions <- platform_summary %>%
  filter(!is.na(SOURCE_TYPE)) %>%
  filter(total_interactions > 0) %>%
  mutate(SOURCE_TYPE_ordered = factor(SOURCE_TYPE, levels = platform_levels)) %>%
  ggplot(aes(x = total_interactions, y = SOURCE_TYPE_ordered, fill = SOURCE_TYPE)) +
  geom_col() +
  geom_text(aes(label = comma(total_interactions, accuracy = 1, big.mark = ".")), hjust = -0.1, size = 5.5, color = dk_col$ink) +
  facet_wrap(~year, scales = "free_y") +
  scale_x_continuous(labels = label_number(suffix = " M", scale = 1e-6)) +
  scale_fill_manual(values = platform_colors) +
  theme_digikat(base_size = 24) +
  theme(
    legend.position = "none",
    strip.text = element_text(face = "bold", size = 22),
    panel.grid.major.y = element_blank(),
    axis.text.x = element_text(angle = 45, hjust = 1)
  ) +
  labs(
    title = paste0("Ukupan broj interakcija po platformama (", raspon, ")"),
    x = "Interakcije (u milijunima)",
    y = "Tip platforme",
    caption = "Napomena: Platforme su prikazane istim redoslijedom kao u prethodnom grafikonu, a novije platforme (Instagram, TikTok) nalaze se na kraju popisa. Prikazane su samo platforme s više od 0 interakcija."
  )

print(plot_interactions)
```

Apsolutni brojevi pokazuju razmjer, a relativni udjeli sastav korpusa prema pojedinoj mjeri. Sljedeća vizualizacija uspoređuje udio svake platforme u ukupnom broju objava, interakcija i dosega.

## Relativni udjeli platformi

Ova vizualizacija razdvaja tri različite mjere. U cijelom korpusu web čini `r fmt_pct1(web_post_share)` objava, `r fmt_pct1(web_interaction_share)` interakcija i `r fmt_pct1(web_reach_share)` zabilježenog dosega. Facebook čini `r fmt_pct1(facebook_post_share)` objava, ali `r fmt_pct1(facebook_reach_share)` dosega, čime prema toj vendorskoj mjeri prelazi web. YouTubeovi su udjeli `r fmt_pct1(youtube_post_share)` objava, `r fmt_pct1(youtube_interaction_share)` interakcija i `r fmt_pct1(youtube_reach_share)` dosega. Paneli zato ne mjere jednu opću vrstu „utjecaja", nego tri nejednako dostupna i platformski specifična signala.

```{r}
#| label: plot-shares
#| fig-width: 18
#| fig-height: 11

plot_share_posts <- proportions_summary %>%
  filter(!is.na(SOURCE_TYPE)) %>%
  ggplot(aes(x = year, y = post_share, fill = SOURCE_TYPE)) +
  geom_col(position = "fill") +
  scale_y_continuous(labels = percent_format(decimal.mark = ",")) +
  scale_x_continuous(breaks = c(2021, 2022, 2023, 2024, 2025, 2026)) +
  scale_fill_manual(values = platform_colors) +
  theme_digikat(base_size = 24) +
  labs(title = "Udio objava", x = "Godina", y = "Postotak")

plot_share_interactions <- proportions_summary %>%
  filter(!is.na(SOURCE_TYPE)) %>%
  filter(total_interactions > 0) %>%
  ggplot(aes(x = year, y = interaction_share, fill = SOURCE_TYPE)) +
  geom_col(position = "fill") +
  scale_y_continuous(labels = percent_format(decimal.mark = ",")) +
  scale_x_continuous(breaks = c(2021, 2022, 2023, 2024, 2025, 2026)) +
  scale_fill_manual(values = platform_colors, guide = "none") +
  theme_digikat(base_size = 24) +
  labs(title = "Udio interakcija", x = "Godina", y = "Postotak")

plot_share_reach <- proportions_summary %>%
  filter(!is.na(SOURCE_TYPE)) %>%
  filter(total_reach > 0) %>%
  ggplot(aes(x = year, y = reach_share, fill = SOURCE_TYPE)) +
  geom_col(position = "fill") +
  scale_y_continuous(labels = percent_format(decimal.mark = ",")) +
  scale_x_continuous(breaks = c(2021, 2022, 2023, 2024, 2025, 2026)) +
  scale_fill_manual(values = platform_colors, guide = "none") +
  theme_digikat(base_size = 24) +
  labs(title = "Udio dosega", x = "Godina", y = "Postotak")

plot_combined_share <- (plot_share_posts + plot_share_interactions + plot_share_reach) +
  plot_layout(guides = 'collect') +
  plot_annotation(
    title    = paste0("Struktura digitalnog ekosustava (", raspon, ")"),
    subtitle = "Usporedba udjela platformi u ukupnom broju objava, interakcija i dosega.",
    caption  = "Izvor: Analiza projekta DigiKat. Napomena: angažman i doseg platformski su specifične vendorske mjere."
  ) & theme(plot.background = element_rect(fill = dk_col$paper, color = NA))

print(plot_combined_share)
```

Asimetrija između volumena i interakcija pokazuje da se objave i zabilježeni odjek ne raspoređuju jednako. Ona je kompatibilna s razlikama u formatima i navikama korištenja platformi, ali ova agregirana analiza ne odvaja te mehanizme od razlika u načinu mjerenja. Zaključak je zato uži: platforme imaju različite profile volumena, interakcija i dosega.

Nakon platformskih udjela analiza prelazi na pojedinačne izvore zabilježene u korpusu.

# Izvori s najviše zabilježenih interakcija

Fokus je na web-portalima, YouTube kanalima i Facebook stranicama, trima platformama s najvećim volumenom ili brojem zabilježenih interakcija u korpusu. Poredak je platformski i ne predstavlja jedinstvenu ljestvicu utjecaja.

## Rangiranje medijskih aktera prema angažmanu

Prvo rangiranje aktera provodi se prema ukupnom broju zabilježenih interakcija. Riječ je o poretku unutar svake platforme, a ne o izravno usporedivoj ljestvici svih izvora.

Na webu prema interakcijama prednjače `r top_web_names`. Taj poredak pokazuje da se na vrhu pojavljuju i specijalizirani vjerski i opći informativni portali. Ne pokazuje sam po sebi tko postavlja agendu javne rasprave.

Na YouTubeu prednjače `r top_youtube_names`, a na Facebooku `r top_facebook_names`. Budući da je korpus odabran prema sadržaju, a ne prema unaprijed sastavljenom popisu katoličkih medija, visoka pozicija izvora ne znači da je sam izvor konfesionalan niti da sav njegov sadržaj pripada katoličkoj tematici.

Facebookov poredak odnosi se na nazive stranica i javnih računa zabilježenih u polju izvora. Grafikon opisuje njihove zabilježene interakcije i volumen, ali ne mjeri vrstu odnosa s publikom.

Veličina točke predstavlja produktivnost aktera mjerenu brojem objava. Grafikon razlikuje izvore s većim volumenom od izvora s većim ukupnim brojem interakcija, ali iz te razlike ne rekonstruira njihove namjere ni strategije.

```{r}
#| label: plot-lollipops-interactions
#| fig-width: 16
#| fig-height: 14

create_top_source_plot <- function(data, platform_name, platform_color) {
  data <- data %>% arrange(total_interactions) %>% mutate(FROM = factor(FROM, levels = FROM))
  ggplot(data, aes(x = FROM, y = total_interactions)) +
    geom_segment(aes(x = FROM, xend = FROM, y = 0, yend = total_interactions), color = dk_col$faint, linewidth = 0.5) +
    geom_point(aes(size = total_posts), color = platform_color, alpha = 0.8) +
    coord_flip() +
    scale_y_continuous(labels = label_number(suffix = " K", scale = 1e-3)) +
    scale_size_continuous(range = c(3, 12), name = "Broj objava") +
  theme_digikat(base_size = 24) +
    theme(
      panel.grid.major.y = element_blank(), panel.border = element_blank(),
      axis.ticks.y = element_blank(), legend.position = "bottom",
      axis.text.x = element_text(angle = 45, hjust = 1)
    ) +
    labs(title = platform_name, x = "", y = "Ukupne interakcije (u tisućama)")
}

plot_web <- create_top_source_plot(top_web_sources, "Web portali", dk_platform_colors[["web"]])
plot_youtube <- create_top_source_plot(top_youtube_sources, "YouTube kanali", dk_platform_colors[["youtube"]])
plot_facebook <- create_top_source_plot(top_facebook_sources, "Facebook stranice", dk_platform_colors[["facebook"]])

final_dashboard <- plot_web + plot_youtube + plot_facebook +
  plot_annotation(
    title = paste0("Dvadeset profila s najviše interakcija po platformi (", raspon, ")"),
    subtitle = "Rangirano prema ukupnim interakcijama. Veličina točke predstavlja ukupan broj objava.",
    caption = "Izvor: Analiza projekta Prikaz i analiza katoličke tematike u digitalnom medijskom prostoru",
    theme = theme(plot.title = element_text(size = 30, face = "bold"))
  ) & theme(plot.background = element_rect(fill = dk_col$paper, color = NA))

print(final_dashboard)
```

Poredak pokazuje da se objave u korpusu pripisuju različitim vrstama izvora. Agregati ne mjere promjenu javnoga mnijenja, intimnost komunikacije ni funkciju pojedinog izvora. Oni pokazuju koliko je objava i zabilježenih interakcija pripisano svakom izvoru.

Završni prikaz uspoređuje dvije dodatne mjere za najveće izvore.

# Mapa dosega i interakcija najvećih izvora

Prikaz pozicionira izvore prema dvjema dimenzijama, interakcijama (horizontalna os) i vendorskoj procjeni dosega (vertikalna os). Medijani prikazanih izvora unutar svake platforme stvaraju četiri opisna kvadranta. Njihovi su nazivi pomoćne oznake, a ne empirijski potvrđeni tipovi komunikacijskog ponašanja.

**Divovi**, pozicionirani u gornjem desnom kvadrantu, imaju i doseg i angažman iznad medijana prikazanih izvora na istoj platformi.

**Graditelji zajednica**, smješteni u donjem desnom kvadrantu, imaju doseg ispod, a angažman iznad platformskoga medijana. Naziv je interpretivna oznaka položaja, a ne izravno mjerenje dubine odnosa ili lojalnosti publike.

**Megafoni**, pozicionirani u gornjem lijevom kvadrantu, imaju doseg iznad, a angažman ispod platformskoga medijana.

**Specijalizirani akteri**, smješteni u donjem lijevom kvadrantu, imaju obje mjere ispod medijana prikazanih izvora. Položaj ne dokazuje da izvor doista služi određenoj tematskoj ili geografskoj niši.

Osi grafikona prikazane su na logaritamskoj skali kako bi se bolje prikazao širok raspon vrijednosti i omogućilo smisleno uspoređivanje aktera različitih veličina.

```{r}
#| label: plot-actor-map
#| fig-width: 18
#| fig-height: 14

create_actor_map_plot <- function(data, platform_name, platform_color) {
  if(nrow(data) < 2) { return(ggplot() + labs(title = paste("Nema dovoljno podataka za", platform_name)) + theme_digikat_void(base_size = 24)) }

  median_interactions <- median(data$total_interactions, na.rm = TRUE)
  median_reach <- median(data$total_reach, na.rm = TRUE)

  ggplot(data, aes(x = total_interactions, y = total_reach)) +
    geom_vline(xintercept = median_interactions, linetype = "dashed", color = dk_col$faint) +
    geom_hline(yintercept = median_reach, linetype = "dashed", color = dk_col$faint) +
    geom_point(aes(size = total_posts), color = platform_color, alpha = 0.7) +
    geom_text_repel(aes(label = FROM), size = 5.5, max.overlaps = 15) +
    scale_x_log10(labels = label_number(big.mark = ".", suffix = " K", scale = 1e-3)) +
    scale_y_log10(labels = label_number(big.mark = ".", suffix = " M", scale = 1e-6)) +
    scale_size_continuous(range = c(3, 14), name = "Broj objava") +
  theme_digikat(base_size = 24) +
    theme(legend.position = "bottom") +
    labs(
      title = platform_name, x = "Ukupne interakcije (Log)", y = "Ukupan doseg (Log)"
    )
}

plot_map_web <- create_actor_map_plot(web_actors, "Web Portali", dk_platform_colors[["web"]])
plot_map_youtube <- create_actor_map_plot(youtube_actors, "YouTube Kanali", dk_platform_colors[["youtube"]])
plot_map_facebook <- create_actor_map_plot(facebook_actors, "Facebook Stranice", dk_platform_colors[["facebook"]])

final_map_dashboard <- plot_map_web + plot_map_youtube + plot_map_facebook +
  plot_annotation(
    title = paste0("Doseg i interakcije najvećih profila (", raspon, ")"),
    subtitle = "Usporedba dosega i angažmana. Veličina točke predstavlja produktivnost (broj objava).",
    caption = "Izvor: Analiza projekta Prikaz i analiza katoličke tematike u digitalnom medijskom prostoru | Osi su prikazane na logaritamskoj skali.",
    theme = theme(plot.title = element_text(size = 30, face = "bold"))
  ) & theme(plot.background = element_rect(fill = dk_col$paper, color = NA))

print(final_map_dashboard)
```

Tipologija je relativna unutar svake platforme: isprekidane crte označavaju medijane samo prikazanih najvećih izvora. Zato isti apsolutni rezultat može zauzeti drukčiji kvadrant na drugoj platformi. Nazivi arhetipova služe čitanju kombinacija dosega i angažmana; ne mjere motive izvora, kvalitetu odnosa ni lojalnost publike.

## Zaključak i sljedeći koraci

Analiza daje tri opisna nalaza o prikupljenom prostoru.

**Različiti platformski profili.** Web nosi `r fmt_pct1(web_post_share)` objava i `r fmt_pct1(web_interaction_share)` interakcija. Facebook i YouTube imaju veći udio interakcija nego objava, ali njihove metrike nisu izravno usporedive s webom. Podaci pokazuju asimetriju volumena i zabilježenog odjeka, a ne dokazuju agenda-setting ili veću učinkovitost platforme.

**Mješovita struktura izvora.** Na vrhu weba pojavljuju se i specijalizirani i opći portali, dok na YouTubeu i Facebooku visoke pozicije zauzimaju specijalizirani kanali, stranice i pojedinci. Rangiranje opisuje zabilježene interakcije; ne mjeri dubinu odnosa s publikom ni komunikacijsku funkciju izvora.

**Višedimenzionalnost vidljivosti.** Volumen, angažman i doseg ne rangiraju izvore jednako. Zbog toga se nijedna od tih mjera ne može sama poistovjetiti s digitalnim utjecajem, osobito kada su doseg i interakcije vendorski i platformski specifični.

Za uredništvo to znači da odgovor na pitanje „koliko dobro stojimo" ovisi o tome koja se mjera gleda. Izvor koji je nisko po broju objava može biti visoko po interakcijama po objavi, i obrnuto, pa usporedba s drugima ima smisla tek unutar iste platforme i iste mjere. Kako pojedini izvor stoji po svakoj od tih mjera, može se provjeriti u pregledu [Moj medij](../moj-medij.html).

Druga istraživačka mapa, [Tematske struje](mapa_stats.html), prelazi sa strukture na rječnički opis sadržaja na dijelu korpusa: učestalost tematskih oznaka, njihovu gustoću, zabilježene reakcije i supojavljivanja.
