---
title: "Mapa katoličkog digitalnog prostora u RH (2021-2025)"
date: last-modified
format:
  html:
    theme: cosmo
    toc: true
    toc-location: left
    toc-depth: 3
    toc-expand: 2
    smooth-scroll: true
    code-tools: false
---

```{r}
#| label: setup
#| include: false

knitr::opts_chunk$set(
  echo = FALSE,
  message = FALSE,
  warning = FALSE,
  fig.width = 12,
  fig.height = 7,
  dpi = 200
)
```

```{r}
#| label: libraries

library(ggplot2)
library(dplyr)
library(scales)
library(patchwork)
library(ggrepel)
```

## Mapiranje digitalne medijske arene

Ovaj dokument predstavlja prvu analitičku fazu projekta koji istražuje reprezentaciju i analizu katoličke tematike u digitalnom medijskom prostoru. Analiza obuhvaća korpus od preko 610.000 medijskih objava prikupljenih u razdoblju od 1. siječnja 2021. do 31. prosinca 2025. Cilj istraživanja je stvoriti sveobuhvatnu mapu ekosustava, odnosno temeljni pregled arene u kojoj se odvijaju rasprave o katoličkim temama u Hrvatskoj.

Istraživanje primjenjuje kvantitativnu analizu medijskog sadržaja s ciljem identifikacije strukturnih karakteristika ekosustava. Analitički pristup organiziran je u tri faze. Prvo se analiziraju platformske karakteristike prema volumenu produkcije, angažmanu publike i dosegu sadržaja. Zatim se identificiraju najproduktivniji i najutjecajniji medijski izvori. Konačno se sintetiziraju svi nalazi kroz sveobuhvatnu mapu utjecaja.

Istraživanje odgovara na tri temeljna pitanja. Gdje se odvija rasprava? Analiziramo dominantne platforme, uključujući web, YouTube, Facebook i druge digitalne prostore. Tko su ključni akteri? Identificiramo najproduktivnije i najutjecajnije medijske izvore. Kakva je dinamika utjecaja? Uspoređujamo doseg i angažman kako bismo razumjeli različite strategije komunikacijskog djelovanja.

```{r}
#| label: data-preparation
#| eval: true
#| echo: false

dta <- readRDS("../../data/merged_comprehensive.rds")
# remove tiktok and missing SOURCE_TYPE
dta <- dta %>%
  filter(SOURCE_TYPE != "tiktok", !is.na(SOURCE_TYPE)) %>%
  mutate(
    SOURCE_TYPE = factor(SOURCE_TYPE, levels = c("web", "youtube", "facebook", "twitter", "reddit", "forum", "comment"))
  ) %>%
  # filter data from 2021-01-01 to 2025-12-31
  filter(DATE >= as.Date("2021-01-01") & DATE <= as.Date("2025-12-31")) %>%
  filter(year >= 2021 & year <= 2025)

# 3. platform_summary
platform_summary <- dta %>%
  group_by(year, SOURCE_TYPE) %>%
  summarise(
    total_posts        = n(),
    total_interactions = sum(INTERACTIONS, na.rm=TRUE),
    total_reach        = sum(REACH, na.rm=TRUE)
  ) %>%
  ungroup()
saveRDS(platform_summary, "../../data/processed/platform_summary.rds")

# 4. proportions_summary
proportions_summary <- platform_summary %>%
  group_by(year) %>%
  mutate(
    post_share        = total_posts / sum(total_posts),
    interaction_share = total_interactions / sum(total_interactions),
    reach_share       = total_reach / sum(total_reach)
  ) %>%
  ungroup()
saveRDS(proportions_summary, "../../data/processed/proportions_summary.rds")

# 5. source_summary & top_sources_by_year
source_summary <- dta %>%
  filter(!is.na(FROM)) %>%
  group_by(year, FROM) %>%
  summarise(
    productivity        = n(),
    total_interactions  = sum(INTERACTIONS, na.rm=TRUE),
    avg_engagement_rate = mean(ENGAGEMENT_RATE, na.rm=TRUE),
    total_reach         = sum(REACH, na.rm=TRUE)
  ) %>%
  ungroup()
saveRDS(source_summary, "../../data/processed/source_summary.rds")

top_sources_by_year <- source_summary %>%
  group_by(year) %>%
  slice_max(order_by = total_interactions, n = 15) %>%
  ungroup()

saveRDS(top_sources_by_year, "../../data/processed/top_sources_by_year.rds")

# 6. top_XX_sources for web/youtube/facebook
for(pl in c("web","youtube","facebook")) {
  df <- dta %>%
    filter(SOURCE_TYPE == pl, !is.na(FROM)) %>%
    group_by(FROM) %>%
    summarise(
      total_posts        = n(),
      total_interactions = sum(INTERACTIONS, na.rm=TRUE),
      total_reach        = sum(REACH, na.rm=TRUE)
    ) %>%
    ungroup() %>%
    slice_max(order_by = total_interactions, n = 20)

  saveRDS(df, file = sprintf("../../data/processed/top_%s_sources.rds", pl))
}

# 7. web_actors / youtube_actors / facebook_actors
get_top_actors <- function(data, platform_filter) {
  platform_data <- data %>%
    filter(SOURCE_TYPE == platform_filter & !is.na(FROM)) %>%
    group_by(FROM) %>%
    summarise(
      total_posts        = n(),
      total_interactions = sum(INTERACTIONS, na.rm=TRUE),
      total_reach        = sum(REACH, na.rm=TRUE)
    ) %>% ungroup()

  top_by_interactions <- slice_max(platform_data, order_by = total_interactions, n = 15)
  top_by_reach        <- slice_max(platform_data, order_by = total_reach, n = 15)
  bind_rows(top_by_interactions, top_by_reach) %>%
    distinct(FROM, .keep_all = TRUE)
}

for(pl in c("web","youtube","facebook")) {
  actors <- get_top_actors(dta, pl)
  saveRDS(actors, file = sprintf("../../data/processed/%s_actors.rds", pl))
}
```

```{r}
#| label: load-data

# load only the pre-computed tables
platform_summary        <- readRDS("../../data/processed/platform_summary.rds")
proportions_summary     <- readRDS("../../data/processed/proportions_summary.rds")
source_summary          <- readRDS("../../data/processed/source_summary.rds")
top_sources_by_year     <- readRDS("../../data/processed/top_sources_by_year.rds")

top_web_sources         <- readRDS("../../data/processed/top_web_sources.rds")
top_youtube_sources     <- readRDS("../../data/processed/top_youtube_sources.rds")
top_facebook_sources    <- readRDS("../../data/processed/top_facebook_sources.rds")

web_actors              <- readRDS("../../data/processed/web_actors.rds")
youtube_actors          <- readRDS("../../data/processed/youtube_actors.rds")
facebook_actors         <- readRDS("../../data/processed/facebook_actors.rds")

# Definiramo paletu boja za konzistentnost
platform_colors <- c(
  "web" = "#1f77b4", "youtube" = "#d62728", "facebook" = "#3b5998",
  "twitter" = "#1DA1F2", "reddit" = "#FF4500", "forum" = "#7f7f7f", "comment" = "#bcbd22"
)
```

# Topografija digitalnog prostora

Prvi korak u razumijevanju ekosustava predstavlja analiza ključnih platformi. Istraživanje promatra tri metrike koje oblikuju digitalnu komunikaciju. Volumen označava ukupan broj objava i reflektira produktivnost aktera. Angažman mjeri ukupne interakcije i ukazuje na aktivnost publike. Doseg predstavlja ukupan reach i ilustrira potencijalni utjecaj sadržaja.

## Distribucija produkcije sadržaja prema platformama

Ovaj grafikon prikazuje apsolutnu dominaciju tradicionalnih web portala kao glavnih proizvođača sadržaja. Kroz sve promatrane godine web generira znatno više objava od svih ostalih platformi zajedno. Primjetan je kontinuirani rast volumena sadržaja na YouTubeu, što upućuje na sve veću važnost video formata u komunikacijskoj strategiji aktera.

```{r}
#| label: plot-volume
#| fig-width: 12
#| fig-height: 7

plot_volume <- platform_summary %>%
  filter(!is.na(SOURCE_TYPE)) %>%
  # Sortiramo unutar svake godine da bi graf bio čitljiviji
  arrange(year, total_posts) %>%
  mutate(SOURCE_TYPE_ordered = factor(SOURCE_TYPE, levels = unique(SOURCE_TYPE))) %>%
  ggplot(aes(x = total_posts, y = SOURCE_TYPE_ordered, fill = SOURCE_TYPE)) +
  geom_col() +
  geom_text(aes(label = comma(total_posts, accuracy = 1)), hjust = -0.1, size = 3, color = "black") +
  facet_wrap(~year, scales = "free_y") +
  scale_x_continuous(labels = label_number(suffix = " K", scale = 1e-3)) +
  scale_fill_manual(values = platform_colors) +
  theme_minimal(base_size = 14) +
  theme(
    legend.position = "none",
    strip.text = element_text(face = "bold", size = 16),
    panel.grid.major.y = element_blank(),
    axis.text.x = element_text(angle = 45, hjust = 1)
  ) +
  labs(
    title = "Broj objava po platformama (2021-2025)",
    subtitle = "",
    x = "Ukupan broj objava (u tisućama)",
    y = "Tip platforme",
    caption = "Napomena: Stupci su sortirani po volumenu."
  )

print(plot_volume)
```

Ova dominacija weba nije samo brojčana, ona odražava ulogu tradicionalnih medija kao čuvara vijesti u hrvatskom društvu. Portali poput vecernji.hr brzo reagiraju na crkvene događaje, uključujući papine posjete ili lokalne blagdane, stvarajući široku, ali ponekad površnu raspravu. Web portali funkcioniraju kao primarni kanali distribucije informacija o katoličkoj tematici, postavljajući agendu za daljnju raspravu na drugim platformama.

## Distribucija angažmana publike prema platformama

Kada se usmjeri analitički fokus na angažman publike, struktura ekosustava postaje složenija. Iako web i dalje vodi u apsolutnom iznosu interakcija, YouTube i Facebook zauzimaju značajno veći udio u angažmanu nego što imaju u volumenu objava. Ovo predstavlja prvi pokazatelj da, premda web proizvodi najviše sadržaja, društvene mreže i video platforme uspješnije potiču direktan angažman publike.

```{r}
#| label: plot-interaction
#| fig-width: 12
#| fig-height: 7

plot_interactions <- platform_summary %>%
  filter(!is.na(SOURCE_TYPE)) %>%
  filter(total_interactions > 0) %>%
  arrange(year, total_interactions) %>%
  mutate(SOURCE_TYPE_ordered = factor(SOURCE_TYPE, levels = unique(SOURCE_TYPE))) %>%
  ggplot(aes(x = total_interactions, y = SOURCE_TYPE_ordered, fill = SOURCE_TYPE)) +
  geom_col() +
  geom_text(aes(label = comma(total_interactions, accuracy = 1)), hjust = -0.1, size = 3, color = "black") +
  facet_wrap(~year, scales = "free_y") +
  scale_x_continuous(labels = label_number(suffix = " M", scale = 1e-6)) +
  scale_fill_manual(values = platform_colors) +
  theme_minimal(base_size = 14) +
  theme(
    legend.position = "none",
    strip.text = element_text(face = "bold", size = 16),
    panel.grid.major.y = element_blank(),
    axis.text.x = element_text(angle = 45, hjust = 1)
  ) +
  labs(
    title = "Ukupan broj interakcija po platformama (2021–2025)",
    x = "Interakcije (u milijunima)",
    y = "Tip platforme",
    caption = "Napomena: Stupci su sortirani po interakcijama. Prikazane su samo platforme s više od 0 interakcija."
  )

print(plot_interactions)
```

## Relativna važnost platformi u ekosustavu

Apsolutni brojevi su korisni za razumijevanje razmjera, ali relativni udjeli otkrivaju pravu dinamiku unutar ekosustava. Sljedeći grafikon uspoređuje udio svake platforme u ukupnom broju objava, interakcija i dosega.

Ova vizualizacija je ključna jer pokazuje asimetriju utjecaja. Na lijevom panelu, koji prikazuje objave, web čini oko 80 posto svih objava. U srednjem panelu, koji prikazuje interakcije, udio weba u interakcijama pada na približno 70 do 75 posto, dok udio YouTubea raste i doseže gotovo 20 posto u 2023. godini. Na desnom panelu, koji prikazuje doseg, sličan trend vidljiv je gdje web gubi dio svoje dominacije u korist društvenih i video platformi.

```{r}
#| label: plot-shares
#| fig-width: 15
#| fig-height: 6

plot_share_posts <- proportions_summary %>%
  filter(!is.na(SOURCE_TYPE)) %>%
  ggplot(aes(x = year, y = post_share, fill = SOURCE_TYPE)) +
  geom_col(position = "fill") +
  scale_y_continuous(labels = percent_format()) +
  scale_x_continuous(breaks = c(2021, 2022, 2023, 2024, 2025)) +
  scale_fill_manual(values = platform_colors) +
  theme_minimal(base_size = 14) +
  labs(title = "Udio objava", x = "Godina", y = "Postotak")

plot_share_interactions <- proportions_summary %>%
  filter(!is.na(SOURCE_TYPE)) %>%
  filter(total_interactions > 0) %>%
  ggplot(aes(x = year, y = interaction_share, fill = SOURCE_TYPE)) +
  geom_col(position = "fill") +
  scale_y_continuous(labels = percent_format()) +
  scale_x_continuous(breaks = c(2021, 2022, 2023, 2024, 2025)) +
  scale_fill_manual(values = platform_colors, guide = "none") +
  theme_minimal(base_size = 14) +
  labs(title = "Udio interakcija", x = "Godina", y = "Postotak")

plot_share_reach <- proportions_summary %>%
  filter(!is.na(SOURCE_TYPE)) %>%
  filter(total_reach > 0) %>%
  ggplot(aes(x = year, y = reach_share, fill = SOURCE_TYPE)) +
  geom_col(position = "fill") +
  scale_y_continuous(labels = percent_format()) +
  scale_x_continuous(breaks = c(2021, 2022, 2023, 2024, 2025)) +
  scale_fill_manual(values = platform_colors, guide = "none") +
  theme_minimal(base_size = 14) +
  labs(title = "Udio dosega", x = "Godina", y = "Postotak")

plot_combined_share <- (plot_share_posts + plot_share_interactions + plot_share_reach) +
  plot_layout(guides = 'collect') +
  plot_annotation(
    title    = "Struktura digitalnog ekosustava (2021–2025)",
    subtitle = "Usporedba udjela platformi u ukupnom broju objava, interakcija i dosega.",
    caption  = "Web generira najviše sadržaja, ali YouTube i Facebook preuzimaju sve veći dio utjecaja."
  )

print(plot_combined_share)
```

Asimetrija između volumena produkcije i ostvarenog angažmana ukazuje na različite mehanizme stvaranja utjecaja. Dok web portali dominiraju kvantitetom sadržaja, vizualni i interaktivni formati na YouTubeu i Facebooku generiraju proporcionalno veći angažman po objavi. Ova dinamika sugerira da je učinkovitost komunikacije funkcija ne samo volumena već i platformskih affordanci i strategija pripreme sadržaja. Različite platforme omogućuju različite tipove interakcije, što rezultira različitim obrascima angažmana.

# Najutjecajniji akteri u ekosustavu

Nakon makro pregleda strukturnih karakteristika, analiza se usmjerava na identifikaciju najvažnijih pojedinačnih aktera unutar tri dominantna ekosustava. Fokus je na web portalima, YouTube kanalima i Facebook stranicama, kao primarnim arenama produkcije i distribucije sadržaja o katoličkoj tematici.

## Rangiranje medijskih aktera prema metrikama angažmana

Prvo rangiranje aktera provodi se prema najdirektnijoj mjeri angažmana publike, odnosno prema ukupnom broju interakcija. Ovdje je primjetna jasna podjela prema platformskim karakteristikama.

Na web platformi dominiraju veliki mainstream mediji poput vecernji.hr, jutarnji.hr i index.hr, uz specijalizirane vjerske portale kao što je bitno.net. Ovi portali kombiniraju visoku produktivnost s širokim dosegom, postavljajući agendu javne rasprave o katoličkoj tematici.

YouTube platformu karakteriziraju isključivo specijalizirani kanali, među kojima prednjače LaudatoTV i T Studio, uz značajnu prisutnost pojedinačnih svećenika i župa. Ovi akteri razvijaju dugoročne odnose s publikom kroz redovitu video produkciju.

Facebook scenu karakterizira mješavina mainstream medija i specijaliziranih stranica, što odražava hibridnu prirodu platforme koja spaja informativnu i zajedničarsku funkciju.

Veličina točke na grafikonu predstavlja produktivnost aktera mjerenu brojem objava i otkriva različite komunikacijske strategije. Neki akteri objavljuju puno sadržaja s manjim prosječnim angažmanom po objavi, dok drugi objavljuju rjeđe, ali s izraženim odjekom. Nema jedinstvene formule uspjeha, što ukazuje na važnost prilagodbe strategije specifičnostima platforme i publike.

```{r}
#| label: plot-lollipops-interactions
#| fig-width: 13
#| fig-height: 10

create_top_source_plot <- function(data, platform_name, platform_color) {
  data <- data %>% arrange(total_interactions) %>% mutate(FROM = factor(FROM, levels = FROM))
  ggplot(data, aes(x = FROM, y = total_interactions)) +
    geom_segment(aes(x = FROM, xend = FROM, y = 0, yend = total_interactions), color = "grey", linewidth = 0.5) +
    geom_point(aes(size = total_posts), color = platform_color, alpha = 0.8) +
    coord_flip() +
    scale_y_continuous(labels = label_number(suffix = " K", scale = 1e-3)) +
    scale_size_continuous(range = c(2, 10), name = "Broj objava") +
    theme_light(base_size = 12) +
    theme(
      panel.grid.major.y = element_blank(), panel.border = element_blank(),
      axis.ticks.y = element_blank(), legend.position = "bottom",
      axis.text.x = element_text(angle = 45, hjust = 1)
    ) +
    labs(title = platform_name, x = "", y = "Ukupne interakcije (u tisućama)")
}

plot_web <- create_top_source_plot(top_web_sources, "Web portali", "#1f77b4")
plot_youtube <- create_top_source_plot(top_youtube_sources, "YouTube kanali", "#d62728")
plot_facebook <- create_top_source_plot(top_facebook_sources, "Facebook stranice", "#3b5998")

final_dashboard <- plot_web + plot_youtube + plot_facebook +
  plot_annotation(
    title = "Top 20 profila u katoličkom digitalnom medijskom prostoru (2021-2025)",
    subtitle = "Rangirano prema ukupnim interakcijama. Veličina točke predstavlja ukupan broj objava.",
    caption = "Izvor: Analiza projekta Prikaz i analiza katoličke tematike u digitalnom medijskom prostoru",
    theme = theme(plot.title = element_text(size = 20, face = "bold"))
  )

print(final_dashboard)
```

Ovi akteri nisu samo izvori sadržaja, već i oblikovatelji mišljenja u digitalnom prostoru. Mainstream mediji poput jutarnji.hr služe kao most između sekularnog svijeta i vjerskih tema, prenoseći katoličku problematiku široj javnosti. Specijalizirani kanali poput LaudatoTV na YouTubeu nude intimniji prostor za duhovne razmjene, gdje publika aktivno sudjeluje kroz komentare i dijeljenja sadržaja. Ova diferencijacija uloga odražava kompleksnost katoličke tematike koja zahtijeva različite pristupe komunikaciji, od informativnog do formativnog.

# Mapa utjecaja najvažnijih aktera

Konačna sinteza analize objedinjuje sve dimenzije u jednu sofisticiranu vizualizaciju. Mapa utjecaja prikazuje aktere u dvodimenzionalnom prostoru, gdje horizontalna os predstavlja angažman, a vertikalna os doseg. Ova vizualizacija omogućuje identifikaciju četiri osnovna arhetipa digitalnog utjecaja.

Divovi, pozicionirani u gornjem desnom kvadrantu, ostvaruju istovremeno visok doseg i visok angažman. Ovi akteri predstavljaju apsolutne lidere ekosustava, kombinirajući široku vidljivost s aktivnim angažmanom publike.

Graditelji zajednica, smješteni u donjem desnom kvadrantu, karakterizira nizak doseg uz iznimno visok angažman. Ovi akteri razvijaju duboke odnose s vjernom i aktivnom publikom, često fokusirajući se na specifične demografske ili tematske niše.

Megafoni, pozicionirani u gornjem lijevom kvadrantu, ostvaruju visok doseg uz nizak angažman. Njihov sadržaj je vidljiv širokoj publici, ali ne potiče nužno aktivnu raspravu ili interakciju.

Specijalizirani akteri, smješteni u donjem lijevom kvadrantu, fokusirani su na specifičnu, manju publiku s umjerenim dosegom i angažmanom. Ovi akteri često služe jako ograničene tematske ili geografske niše.

Osi grafikona prikazane su na logaritamskoj skali kako bi se bolje prikazao širok raspon vrijednosti i omogućilo smisleno uspoređivanje aktera različitih magnitudnih razreda.

```{r}
#| label: plot-actor-map
#| fig-width: 15
#| fig-height: 6

create_actor_map_plot <- function(data, platform_name, platform_color) {
  if(nrow(data) < 2) { return(ggplot() + labs(title = paste("Nema dovoljno podataka za", platform_name)) + theme_void()) }
  
  median_interactions <- median(data$total_interactions, na.rm = TRUE)
  median_reach <- median(data$total_reach, na.rm = TRUE)

  ggplot(data, aes(x = total_interactions, y = total_reach)) +
    geom_vline(xintercept = median_interactions, linetype = "dashed", color = "grey70") +
    geom_hline(yintercept = median_reach, linetype = "dashed", color = "grey70") +
    geom_point(aes(size = total_posts), color = platform_color, alpha = 0.7) +
    geom_text_repel(aes(label = FROM), size = 3, max.overlaps = 15) +
    scale_x_log10(labels = label_number(big.mark = ".", suffix = " K", scale = 1e-3)) +
    scale_y_log10(labels = label_number(big.mark = ".", suffix = " M", scale = 1e-6)) +
    scale_size_continuous(range = c(2, 12), name = "Broj objava") +
    theme_minimal(base_size = 12) +
    theme(legend.position = "bottom") +
    labs(
      title = platform_name, x = "Ukupne interakcije (Log)", y = "Ukupan doseg (Log)"
    )
}

plot_map_web <- create_actor_map_plot(web_actors, "Web Portali", "#1f77b4")
plot_map_youtube <- create_actor_map_plot(youtube_actors, "YouTube Kanali", "#d62728")
plot_map_facebook <- create_actor_map_plot(facebook_actors, "Facebook Stranice", "#3b5998")

final_map_dashboard <- plot_map_web + plot_map_youtube + plot_map_facebook +
  plot_annotation(
    title = "Mapa utjecaja najvećih profila u katoličkom digitalnom medijskom prostoru (2021-2025)",
    subtitle = "Usporedba dosega i angažmana. Veličina točke predstavlja produktivnost (broj objava).",
    caption = "Izvor: Analiza projekta Prikaz i analiza katoličke tematike u digitalnom medijskom prostoru | Osi su prikazane na logaritamskoj skali.",
    theme = theme(plot.title = element_text(size = 20, face = "bold"))
  ) & theme(plot.background = element_rect(fill = "white", color = NA))

print(final_map_dashboard)
```

Arhetipi poput graditelja zajednica ilustriraju snagu malih, ali predanih grupa u digitalnom prostoru. Primjerice, župne Facebook stranice okupljaju lokalne vjernike oko svakodnevnih molitava i zajedničkih aktivnosti, pokazujući kako digitalni prostor može jačati stvarne zajednice umjesto samo širiti informacije. Ovi akteri ne teže maksimalnom dosegu, već produbljivanju odnosa s postojećom zajednicom, što rezultira visokim stopama angažmana i lojalnosti. Njihova strategija ilustrira alternativni put do utjecaja koji ne ovisi o volumenu publike već o kvaliteti odnosa.

## Zaključak i sljedeći koraci u istraživanju

Provedena analiza ekosustava razotkriva kompleksnu arhitekturu digitalnog medijskog prostora u kojoj se odvija rasprava o katoličkoj tematici. Tri ključna nalaza karakteriziraju ovu arenu.

Prvo, uočljiva je funkcionalna specijalizacija platformi. Web portali funkcioniraju primarno kao proizvođači sadržaja s visokim volumenom produkcije, postavljajući agendu i brzo reagirajući na aktualne crkvene događaje. YouTube i Facebook predstavljaju arene pojačanog angažmana gdje se ostvaruje proporcionalno veći utjecaj po objavi. Ova specijalizacija odražava različite komunikacijske mogućnosti i očekivanja publike na svakoj platformi.

Drugo, identifikacija najutjecajnijih aktera otkriva jasnu segmentaciju prema platformama. Mainstream mediji dominiraju web prostorom, održavajući ulogu primarnih distributera informacija o katoličkoj tematici. Specijalizirani kanali i pojedinci preuzimaju vodeće pozicije na YouTubeu i Facebooku, razvijajući dublje odnose s publikom kroz redovitu interakciju. Ova diferencijacija odražava različite strategije pristupa publici i komunikacijske paradigme, od informativne do formativne.

Treće, analiza utjecaja demonstrira višedimenzionalnost digitalne moći. Promatranje isključivo jedne metrike ne reflektira kompleksnost utjecaja koji akteri ostvaruju kroz različite kombinacije dosega, angažmana i produktivnosti. Različiti akteri uspijevaju kroz različite strategije, od masovne produkcije mainstream medija do fokusirane izgradnje zajednice specijaliziranih kanala. Ne postoji jedinstvena formula uspjeha, već različiti putevi do utjecaja prilagođeni specifičnostima platforme, publike i ciljeva aktera.

Nakon što je kartografirana struktura ekosustava i identificirani ključni akteri, sljedeća istraživačka faza usmjerava se na tematsku analizu sadržaja. To uključuje dubinsku analizu diskurzivnih obrazaca i sentimenta kako bi se rekonstruirali dominantni narativi koji oblikuju katoličku tematiku u hrvatskom digitalnom prostoru. Tematska analiza omogućit će razumijevanje ne samo tko govori i gdje, već i o čemu se govori, kako se tema razvija kroz vrijeme, i koje perspektive dominiraju javnom raspravom o katoličkim pitanjima u Hrvatskoj.
