---
title: "Tematske struje — anatomija diskursa katoličkog digitalnog prostora u Hrvatskoj (2021.–2026.)"
subtitle: "Tematske struje na dijelu korpusa"
description: "Tematske struje prikazuju učestalost, intenzitet, zabilježene reakcije i supojavljivanje 16 rječnički definiranih tema u dijelu korpusa DigiKat."
date-modified: 2026-08-24
data-cutoff: 2026-06-11
status: "Preliminarno"
schema-type: "Article"
categories: ["Tematske struje", "Računalna obrada teksta", "16 kategorija"]
filters:
  - ../../assets/filters/lazy-images.lua
---

```{r}
#| label: setup
#| include: false

# Globalne postavke za dokument
knitr::opts_chunk$set(
  echo = FALSE,
  message = FALSE,
  warning = FALSE,
  fig.width = 10,
  fig.height = 7,
  dev = "svglite",
  dpi = 120,
  # Cream device canvas so the base-graphics wordcloud (not a ggplot) also matches
  # the page background; ggplots already fill plot.background via theme_digikat().
  dev.args = list(bg = "#F5F4F0")
)
```

```{r}
#| label: libraries
#| include: false

# Učitavanje paketa potrebnih samo za prikaz već validiranih sažetaka
library(scales)
library(dplyr)
library(tidytext)
library(stringr)
library(ggplot2)
source("../../R/theme_digikat.R")
source("../../R/lib/digikat_charts.R", encoding = "UTF-8")
library(forcats)
library(ggridges)
library(ggraph)
library(igraph)
library(wordcloud)
library(ggrepel)
```

```{r}
#| label: data-preparation
#| include: false

# Teški izračuni nad stratificiranim uzorkom izvode se jednom skriptom
# R/05_page_summaries.R. Stranica čita samo provjeren, agregiran ulaz za grafikone.
source("../../R/lib/page_summaries.R", encoding = "UTF-8")
digikat_load_page_summary(
  "../../data/page-ready/mapa_stats.rds",
  "mapa_stats",
  envir = environment()
)

# Opseg korpusa dolazi iz manifesta službene baze, a ne iz utipkane brojke. Provjera agregata
# prekida render ako priprema u data/page-ready/ ne potječe iz aktualnog korpusa.
source("../../R/lib/digikat_paths.R", encoding = "UTF-8")
source("../../R/lib/digikat_hr.R", encoding = "UTF-8")
mf <- digikat_page_corpus("../..")
n_objava <- digikat_hr_int(mf$corpus$rows)
raspon   <- paste0(mf$corpus$year_min, ".–", mf$corpus$year_max, ".")
data_cutoff_hr <- digikat_hr_date(mf$corpus$date_max)
nlp_mf <- jsonlite::fromJSON("../../data/nlp/manifest.json", simplifyVector = TRUE)
sample_n <- nlp_mf$pages$mapa_stats$sample_rows

fmt_list <- function(x) {
  x <- as.character(x)
  if (length(x) == 1) return(x)
  paste0(paste(head(x, -1), collapse = ", "), " i ", tail(x, 1))
}
fmt_topics <- function(x) fmt_list(digikat_topic_label(x))

top_word_names <- word_freq_for_cloud %>%
  arrange(desc(n)) %>%
  slice_head(n = 9) %>%
  pull(lemma) %>%
  fmt_list()

top_topic_names <- topic_trends_guided %>%
  group_by(topic) %>%
  summarise(total = sum(total_mentions), .groups = "drop") %>%
  arrange(desc(total)) %>%
  slice_head(n = 3) %>%
  pull(topic) %>%
  fmt_topics()

topic_intensity_medians <- thematic_intensity_data %>%
  group_by(topic) %>%
  summarise(median_intensity = median(intensity), .groups = "drop") %>%
  arrange(desc(median_intensity))
high_intensity_names <- fmt_topics(head(topic_intensity_medians$topic, 3))
low_intensity_names <- fmt_topics(tail(topic_intensity_medians$topic, 3))

top_engagement_names <- engagement_by_topic %>%
  arrange(desc(avg_interactions)) %>%
  slice_head(n = 3) %>%
  pull(dominant_topic) %>%
  fmt_topics()
top_love_names <- polarization_by_topic %>%
  arrange(desc(love_ratio)) %>%
  slice_head(n = 3) %>%
  pull(dominant_topic) %>%
  fmt_topics()
top_angry_names <- polarization_by_topic %>%
  arrange(desc(angry_ratio)) %>%
  slice_head(n = 3) %>%
  pull(dominant_topic) %>%
  fmt_topics()

pair_labels <- topic_pairs %>%
  arrange(desc(correlation)) %>%
  slice_head(n = 3) %>%
  transmute(label = paste(digikat_topic_label(item1), digikat_topic_label(item2), sep = " – ")) %>%
  pull(label) %>%
  fmt_list()

top_terms_plot <- word_freq_for_cloud %>%
  arrange(desc(n)) %>%
  slice_head(n = 25) %>%
  mutate(lemma = fct_reorder(lemma, n))

topic_intensity_summary <- thematic_intensity_data %>%
  group_by(topic) %>%
  summarise(
    n = sum(is.finite(intensity)),
    p10 = quantile(intensity, 0.10, na.rm = TRUE),
    p25 = quantile(intensity, 0.25, na.rm = TRUE),
    median = median(intensity, na.rm = TRUE),
    p75 = quantile(intensity, 0.75, na.rm = TRUE),
    p90 = quantile(intensity, 0.90, na.rm = TRUE),
    .groups = "drop"
  )
```

## Uvod u analizu sadržaja diskursa

<div class="freshness-strip" aria-label="Svježina Tematskih struja">
  <span class="freshness-strip__item"><span class="freshness-strip__label">Ažurirano</span><span class="freshness-strip__value">24. kolovoza 2026.</span></span>
  <span class="freshness-strip__item"><span class="freshness-strip__label">Podaci zaključno s</span><span class="freshness-strip__value">`r data_cutoff_hr`</span></span>
  <span class="freshness-strip__item"><span class="freshness-strip__label">Status</span><span class="status status--preliminary">Preliminarno</span></span>
</div>

::: {.summary-60}
<span class="summary-60__label">Sažetak u 60 sekundi</span>

Mapa pokazuje koje se rječnički definirane teme pojavljuju u dijelu korpusa i uz koje se signale recepcije vežu.

- Najzastupljenije teme nisu nužno i teme s najviše prosječnih interakcija.
- Teme se razlikuju po gustoći rječničkih podudaranja i Facebookovim reakcijama.
- Mreža pokazuje preklapanje tema, a ne odvojene diskursne svjetove.

Može se zaključiti kako se unaprijed definirane tematske oznake raspoređuju u uzorku. Ne može se zaključiti da rječnik obuhvaća cjelovito značenje teksta ili uzrokuje reakciju publike. Pojedinosti o uzorku i rječnicima nalaze se u [Metodologiji](../metodologija.html#method-text-analysis).
:::

O čemu se zapravo piše kada se piše o katoličkim temama, i koje teme izazovu najviše reakcija? Nakon pregleda glavnih aktera i platformi u [Mapi ekosustava](mapa.html), na sadržaj se usmjerava analitička mapa **Tematske struje**. Odgovara na istraživačka pitanja Q1 (što se objavljuje) i Q2 (uz koje se druge teme katoličke teme nalaze).

Teme su prepoznate računalnom obradom teksta na dijelu korpusa od `r digikat_hr_count(mf$corpus$rows, "objava")`, na `r digikat_hr_count(sample_n, "dokument")` iz razdoblja `r raspon` Veličina i način izvlačenja tog uzorka opisani su u [Metodologiji](../metodologija.html#method-text-analysis). Godina 2026. nepotpuna je, pa usporedbe po godinama uključuju djelomično razdoblje.

Cilj mape jest dati pregled sadržaja u tri dijela. Prvi prikazuje učestalost i gustoću unaprijed definiranih tematskih rječnika. Drugi uspoređuje zabilježene interakcije te Facebookove reakcije Love i Angry među dominantnim temama. Treći prikazuje najčešće vlastite imenice i supojavljivanje tematskih oznaka. `r nrow(engagement_by_topic)` kategorija definirano je teološkom i komunikološkom ekspertizom. Riječ je o vođenom rječničkom označavanju, a ne o neovisno validiranoj klasifikaciji cjelokupnog značenja teksta.

<div class="metric-grid">
<div class="metric-card">
<div class="metric-value">`r nrow(engagement_by_topic)`</div>
<div class="metric-label">Tematskih kategorija</div>
</div>
<div class="metric-card">
<div class="metric-value">`r digikat_hr_int(sample_n)`</div>
<div class="metric-label">Dokumenata u uzorku</div>
</div>
<div class="metric-card">
<div class="metric-value">`r n_objava`</div>
<div class="metric-label">Medijskih objava</div>
</div>
<div class="metric-card">
<div class="metric-value">`r raspon`</div>
<div class="metric-label">Razdoblje analize</div>
</div>
</div>

<p>
  <span class="tag tag-primary">Računalna obrada teksta</span>
  <span class="tag">Tematski rječnici</span>
  <span class="tag">Mrežna analiza</span>
</p>

## Leksička struktura uzorka

Prije tematskog označavanja, prikaz rangira 25 najčešćih imenica, pridjeva i glagola u analiziranom dijelu korpusa, svedenih na osnovni oblik riječi. Ne prikazuje sve `r n_objava` objave. Prema novom uzorku prednjače riječi `r top_word_names`. Frekvencija sama po sebi ne razlikuje temu, stav ni važnost riječi unutar pojedinoga dokumenta.

<p class="figure-question"><strong>Pitanje.</strong> Koje su leksičke jedinice najčešće u analiziranom uzorku?</p>
<p class="figure-card__takeaway"><strong>Nalaz.</strong> Najčešće riječi pružaju orijentaciju, ali ne razlikuju temu, stav ni ulogu riječi u dokumentu.</p>

```{r}
#| label: plot-wordcloud
#| fig-height: 7
#| fig-width: 10
#| fig-alt: "Vodoravni stupci prikazuju 25 najčešćih leksičkih jedinica u analiziranom uzorku, poredanih prema broju pojavljivanja."
#| fig-cap: "Dvadeset pet najčešćih imenica, pridjeva i glagola u analiziranom uzorku. Izvor je analiza projekta DigiKat."

plot_terms <- ggplot(top_terms_plot, aes(x = n, y = lemma)) +
  geom_col(fill = dk_col$accent) +
  geom_text(
    aes(label = label_number(big.mark = ".", decimal.mark = ",", accuracy = 1)(n)),
    hjust = -0.15, size = 3.4, color = dk_col$ink
  ) +
  expand_limits(x = max(top_terms_plot$n) * 1.1) +
  scale_x_continuous(labels = label_number(big.mark = ".", decimal.mark = ",")) +
  theme_digikat(base_size = 16) +
  theme(panel.grid.major.y = element_blank()) +
  labs(title = "Najčešće leksičke jedinice", x = "Broj pojavljivanja", y = NULL)

print(plot_terms)
```

```{r}
#| label: evidence-terms
#| output: asis
digikat_chart_evidence(
  "teme-top-terms",
  paste0("Najčešće leksičke jedinice uključuju ", top_word_names, ". Frekvencija sama ne određuje temu ili stav."),
  "mapa_stats_files/figure-html/plot-wordcloud-1.svg",
  "Najčešće leksičke jedinice u uzorku"
)
```

Poredak zato služi kao leksička orijentacija. Česte crkvene, društvene i vremenske riječi pokazuju širinu rječnika uzorka, ali za tvrdnje o narativima i odnosima među temama potrebne su strukturirane analize koje slijede.

---

## Struktura tematskog pejzaža

Prvi dio tematske analize usmjeren je prema razumijevanju opće strukture diskursa. U tom cilju odgovaramo na tri pitanja. Koje tematske kategorije prevladavaju, a koje zauzimaju marginalne pozicije? Kako se njihova zastupljenost mijenja kroz promatrano razdoblje? Koliko su te teme centralne za članke u kojima se pojavljuju?

### Vremenska dinamika tematskih kategorija

Prema ukupnom broju rječničkih podudaranja u uzorku najzastupljenije su teme `r top_topic_names`. Grafikon prikazuje samo teme koje u barem jednom prikazanom presjeku prelaze 5 % spominjanja. Razlike među godinama opisne su.

<p class="figure-question"><strong>Pitanje.</strong> Kako se udio najzastupljenijih tematskih oznaka mijenja po godinama?</p>
<p class="figure-card__takeaway"><strong>Nalaz.</strong> Glavne tematske struje mijenjaju udjele, ali zadržavaju prepoznatljivu prisutnost u svim dostupnim presjecima.</p>

```{r}
#| label: plot-topic-trends
#| fig-width: 10
#| fig-height: 6.5
#| fig-alt: "Linije godišnjih udjela glavnih tematskih oznaka. Svaka linija ima zasebnu boju, vrstu crte i izravnu oznaku na kraju."
#| fig-cap: "Godišnji udjeli tematskih oznaka koje prelaze 5 % u barem jednom presjeku. Godina 2026. nije uključena u pripremljeni uzorak za ovaj prikaz."

topic_line_types <- setNames(
  rep(c("solid", "22", "42", "13", "44", "longdash"), length.out = length(unique(topic_trends_guided$topic))),
  unique(topic_trends_guided$topic)
)
topic_end_labels <- topic_trends_guided %>%
  group_by(topic) %>%
  filter(year == max(year)) %>%
  ungroup()

plot_topic_trends <- ggplot(
  topic_trends_guided,
  aes(x = year, y = share, color = topic, linetype = topic, group = topic)
) +
  geom_line(linewidth = 1.1) +
  geom_point(size = 2.8) +
  geom_text_repel(
    data = topic_end_labels,
    aes(label = digikat_topic_label(topic)),
    direction = "y", hjust = 0, nudge_x = 0.12, segment.color = NA,
    show.legend = FALSE, size = 3.4, max.overlaps = Inf
  ) +
  scale_y_continuous(labels = scales::percent_format(decimal.mark = ",")) +
  scale_x_continuous(breaks = 2021:2025, limits = c(2021, 2025.8)) +
  scale_colour_digikat(labels = digikat_topic_label) +
  scale_linetype_manual(values = topic_line_types) +
  labs(title = "Promjena zastupljenosti glavnih tema",
       x = "Godina", y = "Udio rječničkih podudaranja u uzorku") +
  theme_digikat(base_size = 16) +
  theme(legend.position = "none", plot.margin = margin(10, 100, 10, 10))

print(plot_topic_trends)
```

```{r}
#| label: evidence-topic-trends
#| output: asis
digikat_chart_evidence(
  "teme-topic-trends",
  paste0("Najzastupljenije tematske oznake u prikazanim godinama jesu ", top_topic_names, ". Razlike su opisne i temelje se na uzorku."),
  "mapa_stats_files/figure-html/plot-topic-trends-1.svg",
  "Godišnji udjeli glavnih tematskih oznaka"
)
```

### Intenzitet i centralnost tematskih kategorija

Frekvencija tema nije jedini relevantan indikator. Potrebno je razumjeti i centralnost teme za tekstove u kojima se pojavljuje. Ovaj grafikon prikazuje distribuciju intenziteta tematskih kategorija, mjerenog brojem tematskih spominjanja normaliziranih na tisuću riječi.

Najviši medijan intenziteta imaju `r high_intensity_names`, a najniži `r low_intensity_names`. Intenzitet je broj rječničkih podudaranja na tisuću riječi. Viša vrijednost znači gušći tematski rječnik, ali ne dokazuje da je tema „glavna vijest" niti da je niža vrijednost samo usputno spominjanje.

<p class="figure-question"><strong>Pitanje.</strong> U kojim su temama rječničke oznake gušće unutar označenih tekstova?</p>
<p class="figure-card__takeaway"><strong>Nalaz.</strong> Medijani i rasponi intenziteta razlikuju se među temama, ali se distribucije preklapaju.</p>

```{r}
#| label: plot-topic-intensity
#| fig-width: 10
#| fig-height: 7
#| fig-alt: "Intervalni prikaz intenziteta tema. Tanka crta prikazuje 10. do 90. percentila, debela crta interkvartilni raspon, a točka medijan."
#| fig-cap: "Sažetak distribucije intenziteta tematskih oznaka. Intervali prikazuju 10.–90. percentil i interkvartilni raspon, a točka medijan."

plot_topic_intensity <- ggplot(
  topic_intensity_summary,
  aes(x = median, y = fct_reorder(topic, median))
) +
  geom_segment(aes(x = p10, xend = p90, yend = fct_reorder(topic, median)),
               linewidth = 0.8, colour = dk_col$accent_200) +
  geom_segment(aes(x = p25, xend = p75, yend = fct_reorder(topic, median)),
               linewidth = 3, colour = dk_col$accent) +
  geom_point(size = 3.2, shape = 21, fill = dk_col$paper, colour = dk_col$ink) +
  scale_x_log10(breaks = c(1, 10, 100, 1000), labels = c("1", "10", "100", "1000")) +
  scale_y_discrete(labels = digikat_topic_label) +
  theme_digikat(base_size = 16) +
  labs(
    title = "Raspon intenziteta tematskih oznaka",
    subtitle = "Tanka crta prikazuje 10.–90. percentil. Debela crta prikazuje srednjih 50 %, a točka medijan.",
    x = "Intenzitet teme (spominjanja na 1000 riječi, logaritamska skala)",
    y = "Tematska kategorija"
  ) +
  theme(panel.grid.major.y = element_blank())

print(plot_topic_intensity)
```

```{r}
#| label: evidence-topic-intensity
#| output: asis
digikat_chart_evidence(
  "teme-topic-intensity",
  paste0("Najviši medijan intenziteta imaju ", high_intensity_names, ", a najniži ", low_intensity_names, "."),
  "mapa_stats_files/figure-html/plot-topic-intensity-1.svg",
  "Percentili intenziteta tematskih oznaka"
)
```

---

## Zabilježene interakcije i reakcije prema temama

Drugi dio uspoređuje prosječan broj zabilježenih interakcija te udjele dviju Facebookovih reakcija među dominantnim temama. To su deskriptivni platformski signali, ne potpuna mjera recepcije publike.

### Zabilježene interakcije prema tematskim kategorijama

Najveći prosjek zabilježenih interakcija po dokumentu imaju `r top_engagement_names`. Poredak je deskriptivan i ne kontrolira platformu, veličinu izvora, godinu ni različite definicije interakcije.

Zato se iz grafikona ne može izdvojiti konflikt kao uzročni pokretač angažmana. On pokazuje koje se tematske oznake u ovom uzorku pojavljuju uz više interakcija, a objašnjenje razlike zahtijevalo bi model koji odvaja platformu, izvor i vrijeme.

<p class="figure-question"><strong>Pitanje.</strong> Uz koje se dominantne tematske oznake bilježi više prosječnih interakcija?</p>
<p class="figure-card__takeaway"><strong>Nalaz.</strong> Poredak prema interakcijama ne podudara se s poretkom prema učestalosti tema.</p>

```{r}
#| label: plot-engagement-by-topic
#| fig-width: 15.2
#| fig-height: 9.9
#| fig-alt: "Vodoravni stupci prosječnog broja zabilježenih interakcija po dominantnim temama, s izravno ispisanim vrijednostima."
#| fig-cap: "Prosječne zabilježene interakcije po dokumentu prema dominantnoj tematskoj oznaci. Usporedba ne kontrolira platformu, izvor ni godinu."

ggplot(engagement_by_topic, aes(x = avg_interactions, y = reorder(dominant_topic, avg_interactions))) +
  geom_col(fill = dk_col$accent, width=0.8) +
  geom_text(aes(label = round(avg_interactions)), hjust = -0.2, size = 6.5, color = dk_col$ink) +
  expand_limits(x = max(engagement_by_topic$avg_interactions) * 1.1) +
  scale_y_discrete(labels = digikat_topic_label) +
  theme_digikat(base_size = 24) +
  labs(title = "Zabilježene interakcije prema tematskim kategorijama",
       subtitle = "Prosječan broj interakcija po članku za svaku dominantnu temu",
       x = "Prosječne interakcije", y = "Dominantna tematska kategorija") +
  theme(panel.grid.major.y = element_blank())
```

```{r}
#| label: evidence-topic-interactions
#| output: asis
digikat_chart_evidence(
  "teme-topic-interactions",
  paste0("Najveći prosjek zabilježenih interakcija imaju ", top_engagement_names, ". Poredak je opisni platformski signal."),
  "mapa_stats_files/figure-html/plot-engagement-by-topic-1.svg",
  "Prosječne interakcije prema dominantnoj tematskoj oznaci"
)
```

### Udio reakcija Love i Angry prema tematskim kategorijama

Facebookove reakcije Love i Angry ovdje se prikazuju kao dva odvojena signala među dokumentima s više od deset ukupnih reakcija, a grafikon zadržava teme s više od sto ukupnih reakcija u tom podskupu. One ne predstavljaju cjelovitu emocionalnu obojenost publike ni svih platformi.

Najveći udio reakcije Love imaju `r top_love_names`, a najveći udio reakcije Angry `r top_angry_names`. Ti omjeri opisuju zabilježene Facebookove reakcije uz dominantne teme i ne mjere izravno polarizaciju društva.

<p class="figure-question"><strong>Pitanje.</strong> Kako se udjeli Facebookovih reakcija Love i Angry razlikuju među temama?</p>
<p class="figure-card__takeaway"><strong>Nalaz.</strong> Lijeva i desna strana prikaza daju dva odvojena signala, a razlika nije mjera društvene polarizacije.</p>

```{r}
#| label: plot-polarization-by-topic
#| fig-width: 10
#| fig-height: 7
#| fig-alt: "Divergirajući stupci prikazuju udio Love reakcija lijevo i Angry reakcija desno za svaku temu. Vrijednosti su ispisane na stupcima."
#| fig-cap: "Udjeli Facebookovih reakcija Love i Angry prema dominantnoj tematskoj oznaci. Smjer stupca i izravne vrijednosti prenose isto značenje kao boja."

plot_reactions <- ggplot(polarization_by_topic, aes(y = reorder(dominant_topic, angry_ratio))) +
  geom_col(aes(x = angry_ratio), fill = dk_col$neg, alpha = 0.85) +
  geom_col(aes(x = -love_ratio), fill = dk_col$pos, alpha = 0.85) +
  geom_text(
    aes(x = angry_ratio, label = percent(angry_ratio, accuracy = 0.1, decimal.mark = ",")),
    hjust = -0.1, size = 3, color = dk_col$ink
  ) +
  geom_text(
    aes(x = -love_ratio, label = percent(love_ratio, accuracy = 0.1, decimal.mark = ",")),
    hjust = 1.1, size = 3, color = dk_col$ink
  ) +
  geom_vline(xintercept = 0, color = dk_col$faint) +
  scale_x_continuous(labels = function(x) percent(abs(x), decimal.mark = ","), name = "Udio u ukupnim reakcijama") +
  scale_y_discrete(labels = digikat_topic_label) +
  theme_digikat(base_size = 16) +
  labs(title = "Udio Facebookovih reakcija Love i Angry\nprema tematskim kategorijama",
       subtitle = "Love je prikazan lijevo, a Angry desno. Vrijednosti su ispisane na stupcima.",
       y = "Dominantna tematska kategorija")

print(plot_reactions)
```

```{r}
#| label: evidence-facebook-reactions
#| output: asis
digikat_chart_evidence(
  "teme-facebook-reactions",
  paste0("Najveći udio reakcije Love imaju ", top_love_names, ", a najveći udio reakcije Angry ", top_angry_names, "."),
  "mapa_stats_files/figure-html/plot-polarization-by-topic-1.svg",
  "Facebookove reakcije Love i Angry prema dominantnoj temi"
)
```

Love i Angry mogu imati različita značenja ovisno o sadržaju i publici. Bez analize komentara i konteksta nije opravdano poistovjetiti ih sa solidarnošću, društvenom podjelom ili određenim svjetonazorskim sukobom.

---

## Vlastite imenice i tematske veze

Treći dio prikazuje najčešće vlastite imenice uz dominantne teme i korelacije supojavljivanja tematskih oznaka. Automatsko izdvajanje ne utvrđuje ulogu imenovanog aktera ni postojanje širega narativnog okvira.

### Najčešće vlastite imenice prema tematskim kategorijama

Grafikon prikazuje najčešće vlastite imenice, svedene na osnovni oblik, uz najzastupljenije dominantne teme. Riječ je o automatski izdvojenim spominjanjima, pa oznaka ne mora uvijek predstavljati osobu ili instituciju, a često spominjanje ne znači da je akter nositelj narativa.

Poredak treba čitati kao kartu leksičke prisutnosti. On omogućuje provjeru razlikuju li se najčešća imena među temama, ali bez ručne validacije entiteta ne potvrđuje funkcionalne granice tematskih domena.

<p class="figure-question"><strong>Pitanje.</strong> Koje se vlastite imenice najčešće pojavljuju uz najzastupljenije teme?</p>
<p class="figure-card__takeaway"><strong>Nalaz.</strong> Najčešća imena razlikuju se među temama, ali automatska oznaka ne utvrđuje ulogu aktera.</p>

```{r}
#| label: plot-actors-in-topics
#| fig-height: 13.7
#| fig-width: 15.2
#| fig-alt: "Fasetirani vodoravni stupci prikazuju najčešće vlastite imenice unutar pet najzastupljenijih tematskih oznaka."
#| fig-cap: "Najčešće automatski izdvojene vlastite imenice u najzastupljenijim tematskim kategorijama. Izvor je analiza projekta DigiKat."

ggplot(top_actors_in_top_topics, aes(x = n, y = reorder_within(lemma, n, dominant_topic), fill = dominant_topic)) +
  geom_col(show.legend = FALSE, width = 0.8) +
  scale_y_reordered() +
  scale_fill_digikat() +
  facet_wrap(
    ~ dominant_topic,
    scales = "free_y",
    ncol = 1,
    labeller = labeller(dominant_topic = as_labeller(digikat_topic_label))
  ) +
  labs(
    title = "Najčešće vlastite imenice\nu najzastupljenijim tematskim kategorijama",
    subtitle = "Najčešći automatski izdvojeni osnovni oblici po dominantnoj temi",
    x = "Ukupan broj spominjanja",
    y = "Akter (osnovni oblik)"
  ) +
  theme_digikat(base_size = 24) +
  theme(
    plot.title = element_text(face = "bold", size = 30, margin = margin(b = 5)),
    plot.subtitle = element_text(size = 20, color = dk_col$muted, margin = margin(b = 20)),
    strip.text = element_text(face = "bold", size = 18, hjust = 0),
    panel.grid.major.y = element_blank(),
    panel.grid.major.x = element_line(color = dk_col$grid),
    panel.grid.minor = element_blank(),
    plot.margin = margin(20, 20, 20, 20)
  )
```

```{r}
#| label: evidence-topic-actors
#| output: asis
digikat_chart_evidence(
  "teme-actors",
  "Najčešće izdvojene vlastite imenice razlikuju se među dominantnim temama. Učestalost ne određuje funkciju aktera u tekstu.",
  "mapa_stats_files/figure-html/plot-actors-in-topics-1.svg",
  "Najčešće vlastite imenice prema dominantnim temama"
)
```

### Mreža povezanosti tematskih kategorija

Mreža prikazuje korelacije supojavljivanja rječničkih oznaka unutar istih dokumenata. Prikazane su samo veze iznad praga 0,1. One opisuju povezanost oznaka, a ne uzročnu ili uređivačku vezu među temama.

Tri najjače korelacije u novom uzorku povezuju `r pair_labels`. Prostorni raspored mreže služi preglednosti i ne predstavlja potvrđene, odvojene klastere ako klasterski model nije posebno procijenjen.

<p class="figure-question"><strong>Pitanje.</strong> Koje se tematske oznake češće pojavljuju zajedno u istim dokumentima?</p>
<p class="figure-card__takeaway"><strong>Nalaz.</strong> Mreža pokazuje više preklapajućih veza, a ne strogu podjelu na odvojene tematske cjeline.</p>

```{r}
#| label: plot-topic-network
#| fig-height: 10.6
#| fig-width: 15.2
#| fig-alt: "Mreža tematskih oznaka. Deblje i manje prozirne veze označavaju višu korelaciju supojavljivanja, a svi čvorovi imaju izravne tekstne oznake."
#| fig-cap: "Mreža korelacija supojavljivanja tematskih oznaka iznad 0,1. Debljina i prozirnost veze prenose njezinu jačinu."

set.seed(123)
topic_pairs %>%
  filter(correlation > 0.1) %>%
  graph_from_data_frame() %>%
  ggraph(layout = "fr") +
  geom_edge_link(aes(edge_alpha = correlation, edge_width = correlation), color = dk_col$accent_200) +
  geom_node_point(color = dk_col$accent, size = 7) +
  geom_node_text(
    aes(label = str_wrap(digikat_topic_label(name), 20)),
    repel = TRUE,
    size = 6.5,
    color = dk_col$ink
  ) +
  theme_digikat_void(base_size = 24) +
  labs(
    title = "Mreža povezanosti tematskih kategorija",
    subtitle = "Koje se teme najčešće pojavljuju zajedno u istim člancima?",
    edge_width = "Snaga veze (korelacija)",
    edge_alpha = ""
  )
```

```{r}
#| label: evidence-topic-network
#| output: asis
digikat_chart_evidence(
  "teme-network",
  paste0("Tri najjače korelacije povezuju ", pair_labels, ". Veze opisuju supojavljivanje, a ne utjecaj ili uzročnost."),
  "mapa_stats_files/figure-html/plot-topic-network-1.svg",
  "Korelacije supojavljivanja tematskih oznaka"
)
```

## Sinteza i zaključci

Analiza razlikuje `r nrow(engagement_by_topic)` rječnički definiranih tematskih kategorija te njihove frekvencije, intenzitet, zabilježene reakcije i supojavljivanja. Te mjere opisuju različite profile tema, ali ne utvrđuju same po sebi zasebne publike ili autonomne diskursne domene.

::: {.featured-box}
### Tematske struje u novom uzorku
Najzastupljenije su `r top_topic_names`, a najveći prosjek interakcija imaju `r top_engagement_names`. Love i Angry reakcije daju dodatni, ali platformski ograničen signal recepcije.
:::

Podaci podupiru uži zaključak o preklapajućim tematskim strujama, ne strogu podjelu diskursa na dva svijeta. Pojedine teme razlikuju se po frekvenciji, gustoći rječničkih podudaranja i zabilježenim reakcijama, dok mreža pokazuje da se oznake povezuju preko više kombinacija.

Mreža dodaje relacijsku dimenziju i pokazuje koje rječničke oznake češće supostoje u istim dokumentima. Za tumačenje pojedinačnih veza kao političke instrumentalizacije, privatne duhovnosti ili javnoga identiteta trebalo bi pregledati pripadajuće tekstove, što ova agregirana stranica ne čini.

Za uredništvo je najkorisnija razlika između najzastupljenijih i najodjekivanijih tema. One se ne poklapaju, pa tema koja zauzima najviše prostora nije nužno tema koja izaziva najviše reakcija, a tema s malo objava može imati visok prosjek po objavi. Tko planira sadržaj, iz toga može vidjeti gdje je prostor zasićen, a gdje ne.

Sljedeća mapa, [Atmosfera diskursa](diskurs.html), istom uzorkovnom logikom analizira leksički tonalitet, emocije i konfliktni rječnik. Ni ona iz leksičkih pokazatelja ne izvodi komunikacijske namjere bez dodatne validacije.
