---
title: "Mapa ekosustava — katolički digitalni prostor u RH (2021.–2026.)"
subtitle: "Mapiranje digitalne medijske arene"
description: "Mapa ekosustava uspoređuje volumen objava, zabilježene interakcije i procijenjeni doseg po platformama i izvorima u službenom korpusu DigiKat."
date-modified: 2026-08-24
data-cutoff: 2026-06-11
status: "Ažurira se"
schema-type: "Article"
categories: ["Mapa ekosustava", "Akteri", "Doseg"]
filters:
  - ../../assets/filters/lazy-images.lua
---

```{r}
#| label: setup
#| include: false

knitr::opts_chunk$set(
  echo = FALSE,
  message = FALSE,
  warning = FALSE,
  fig.width = 10,
  fig.height = 7,
  dev = "svglite",
  dpi = 120
)
```

```{r}
#| label: libraries

library(ggplot2)
source("../../R/theme_digikat.R")
source("../../R/lib/digikat_charts.R", encoding = "UTF-8")
library(dplyr)
library(scales)
library(patchwork)
library(ggrepel)
```

```{r}
#| label: korpus
#| include: false

# Brojke o korpusu čitaju se iz manifesta službene baze (data/digikat_corpus.rds), a grafikoni
# niže iz agregata u data/processed/. Ako agregati nisu izgrađeni iz tog korpusa, poziv PREKIDA
# render — stranica koja tvrdi jedno, a crta drugo ne smije nastati slučajno.
source("../../R/lib/digikat_paths.R", encoding = "UTF-8")
source("../../R/lib/digikat_hr.R", encoding = "UTF-8")
mf <- digikat_page_corpus("../..")
n_objava <- digikat_hr_int(mf$corpus$rows)
raspon   <- paste0(mf$corpus$year_min, ".–", mf$corpus$year_max, ".")
data_cutoff_hr <- digikat_hr_date(mf$corpus$date_max)
n_platformi <- mf$corpus$platforms
arhetipovi <- c("Divovi", "Graditelji zajednica", "Megafoni", "Specijalizirani akteri")
```

## Pregled medijskog ekosustava

<div class="freshness-strip" aria-label="Svježina Mape ekosustava">
  <span class="freshness-strip__item"><span class="freshness-strip__label">Ažurirano</span><span class="freshness-strip__value">24. kolovoza 2026.</span></span>
  <span class="freshness-strip__item"><span class="freshness-strip__label">Podaci zaključno s</span><span class="freshness-strip__value">`r data_cutoff_hr`</span></span>
  <span class="freshness-strip__item"><span class="freshness-strip__label">Status</span><span class="status status--updating">Ažurira se</span></span>
</div>

::: {.summary-60}
<span class="summary-60__label">Sažetak u 60 sekundi</span>

Mapa pokazuje tko objavljuje o katoličkim temama i gdje se bilježi najveći odjek.

- Web-portali nose najveći dio opaženog volumena.
- Udio platforme u objavama nije jednak njezinu udjelu u interakcijama ili procijenjenom dosegu.
- Izvori se zato uspoređuju unutar iste platforme i iste mjere.

Može se zaključiti kako je prikupljeni prostor strukturiran. Ne može se zaključiti koja platforma uzrokuje veći utjecaj ili promjenu publike. Pojedinačni izvor može se provjeriti u alatu [Moj medij](../moj-medij.html).
:::

Tko u hrvatskom digitalnom prostoru objavljuje o katoličkim temama i čije objave doista odjeknu? Ova prva analitička mapa odgovara na to pitanje opisom strukture prikupljenoga prostora prema platformama, izvorima, zabilježenim interakcijama i procjeni dosega. Odgovara na istraživačka pitanja Q3 (tko se najviše čuje) i Q5 (kako se sadržaj kreće između platformi).

Mjereno je na cijelom korpusu od `r digikat_hr_count(mf$corpus$rows, "objava")` iz razdoblja `r raspon`, bez uzorkovanja. Kako je korpus nastao i što se na njemu smije usporediti, opisano je u [Metodologiji](../metodologija.html).

Analiza je strukturirana u tri dijela. Prvi uspoređuje platforme prema broju objava, zabilježenim interakcijama i procjeni dosega. Drugi rangira izvore prema objavama i interakcijama. Treći prikazuje odnos dosega i interakcija među najvećim izvorima unutar svake platforme.

Tri su glavna pitanja u pozadini ove mape.

* Na kojim je platformama sadržaj prikupljen i u kojem volumenu? Ovdje su analizirani web-portali, YouTube, Facebook i drugi digitalni prostori.

* Koji izvori imaju najviše objava i zabilježenih interakcija?

* Kako se među najvećim izvorima odnose procjena dosega pružatelja podataka i zabilježene interakcije?

<div class="metric-grid">
<div class="metric-card">
<div class="metric-value">`r n_objava`</div>
<div class="metric-label">Medijskih objava</div>
</div>
<div class="metric-card">
<div class="metric-value">`r n_platformi`</div>
<div class="metric-label">Platformi</div>
</div>
<div class="metric-card">
<div class="metric-value">`r length(arhetipovi)`</div>
<div class="metric-label">Opisna kvadranta</div>
</div>
<div class="metric-card">
<div class="metric-value">`r raspon`</div>
<div class="metric-label">Razdoblje analize</div>
</div>
</div>

::: {.callout-note}
## Prije nastavka, potrebno je definirati metrike koje se koriste u mapi.

Pod **volumenom** podrazumijevamo ukupan broj objava, što opisuje produktivnost izvora. **Angažman** označava ukupne interakcije koje bilježi servis za praćenje. **Doseg** je procjena pružatelja podataka o potencijalnoj vidljivosti, a ne broj potvrđeno dosegnutih jedinstvenih osoba. Način mjerenja angažmana i dosega razlikuje se među platformama, pa su njihove međusobne usporedbe indikativne.

:::




```{r}
#| label: load-data

# load only the pre-computed tables
platform_summary        <- readRDS("../../data/processed/platform_summary.rds")
proportions_summary     <- readRDS("../../data/processed/proportions_summary.rds")
source_summary          <- readRDS("../../data/processed/source_summary.rds")
top_sources_by_year     <- readRDS("../../data/processed/top_sources_by_year.rds")

top_web_sources         <- readRDS("../../data/processed/top_web_sources.rds")
top_youtube_sources     <- readRDS("../../data/processed/top_youtube_sources.rds")
top_facebook_sources    <- readRDS("../../data/processed/top_facebook_sources.rds")

web_actors              <- readRDS("../../data/processed/web_actors.rds")
youtube_actors          <- readRDS("../../data/processed/youtube_actors.rds")
facebook_actors         <- readRDS("../../data/processed/facebook_actors.rds")

fmt_pct1 <- function(x) paste0(formatC(100 * x, format = "f", digits = 1,
                                       decimal.mark = ","), " %")
fmt_list <- function(x) {
  x <- as.character(x)
  if (length(x) == 1) return(x)
  paste0(paste(head(x, -1), collapse = ", "), " i ", tail(x, 1))
}

platform_totals <- platform_summary %>%
  group_by(SOURCE_TYPE) %>%
  summarise(
    posts = sum(total_posts),
    interactions = sum(total_interactions),
    reach = sum(total_reach),
    .groups = "drop"
  ) %>%
  mutate(
    post_share = posts / sum(posts),
    interaction_share = interactions / sum(interactions),
    reach_share = reach / sum(reach)
  )

share_for <- function(platform, variable) {
  platform_totals[[variable]][platform_totals$SOURCE_TYPE == platform]
}

web_post_share <- share_for("web", "post_share")
web_interaction_share <- share_for("web", "interaction_share")
web_reach_share <- share_for("web", "reach_share")
facebook_post_share <- share_for("facebook", "post_share")
facebook_interaction_share <- share_for("facebook", "interaction_share")
facebook_reach_share <- share_for("facebook", "reach_share")
youtube_post_share <- share_for("youtube", "post_share")
youtube_interaction_share <- share_for("youtube", "interaction_share")
youtube_reach_share <- share_for("youtube", "reach_share")

web_year_shares <- proportions_summary %>%
  filter(SOURCE_TYPE == "web") %>%
  arrange(year)
web_min_post_share <- min(web_year_shares$post_share)

top_names <- function(x, n = 3) {
  x %>% arrange(desc(total_interactions)) %>% slice_head(n = n) %>% pull(FROM)
}
top_web_names <- fmt_list(top_names(top_web_sources))
top_youtube_names <- fmt_list(top_names(top_youtube_sources))
top_facebook_names <- fmt_list(top_names(top_facebook_sources))

# Paleta boja platformi — usklađena s dizajnom (definirana u R/theme_digikat.R)
platform_colors <- dk_platform_colors

# Fiksni redoslijed platformi, isti u svim godinama/panelima (obrnut redoslijed
# dk_platform_colors, tako da najstarije/dominantne platforme završe na vrhu
# grafikona); nove platforme (Instagram, TikTok) dodaju se na kraj popisa, a ne
# mijenjaju poredak postojećih.
platform_levels <- rev(names(dk_platform_colors))
```

## Topografija digitalnog prostora

Pregled počinje platformama na kojima su objave prikupljene. Ovaj dio razdvaja tri pokazatelja, a to su broj objava, zabilježene interakcije i procijenjeni doseg.

### Distribucija sadržaja po platformama

Grafikon koji slijedi prikazuje web-portale kao najveće proizvođače sadržaja. Web čini `r fmt_pct1(web_post_share)` svih objava, a njegov godišnji udio ni u jednoj promatranoj godini ne pada ispod `r fmt_pct1(web_min_post_share)`. YouTube čini `r fmt_pct1(youtube_post_share)` korpusa, dok je 2026. nepotpuna. Te razlike opisuju sastav prikupljenoga korpusa i ne dokazuju same po sebi rast platforme ni promjenu komunikacijske strategije.

<p class="figure-question"><strong>Pitanje.</strong> Na kojim je platformama prikupljeno najviše objava u svakoj godini?</p>
<p class="figure-card__takeaway"><strong>Nalaz.</strong> Web-portali ostaju najveći izvor opaženog volumena u svim prikazanim godinama.</p>

```{r}
#| label: plot-volume
#| fig-width: 10
#| fig-height: 7.5
#| fig-alt: "Stupčasti prikaz broja objava po platformama i godinama. Web-portali imaju najveći broj objava u svakoj godini."
#| fig-cap: "Broj objava po platformama i godinama. Izvor je analiza projekta DigiKat. Promjena prikupljanja 2024. ograničava usporedbu razina kroz vrijeme."

plot_volume <- platform_summary %>%
  filter(!is.na(SOURCE_TYPE)) %>%
  mutate(SOURCE_TYPE_ordered = factor(SOURCE_TYPE, levels = platform_levels)) %>%
  ggplot(aes(x = total_posts, y = SOURCE_TYPE_ordered, fill = SOURCE_TYPE)) +
  geom_col() +
  geom_text(aes(label = comma(total_posts, accuracy = 1, big.mark = ".")), hjust = -0.1, size = 5.5, color = dk_col$ink) +
  facet_wrap(~year, scales = "free_y") +
  scale_x_continuous(labels = label_number(suffix = " K", scale = 1e-3)) +
  scale_fill_manual(values = platform_colors) +
  theme_digikat(base_size = 24) +
  theme(
    legend.position = "none",
    strip.text = element_text(face = "bold", size = 22),
    panel.grid.major.y = element_blank(),
    axis.text.x = element_text(angle = 45, hjust = 1)
  ) +
  labs(
    title = paste0("Broj objava po platformama (", raspon, ")"),
    subtitle = "",
    x = "Ukupan broj objava (u tisućama)",
    y = "Tip platforme",
    caption = "Napomena: Platforme su u svakoj godini prikazane istim redoslijedom. Novije platforme (Instagram, TikTok) navedene su na kraju popisa."
  )

print(plot_volume)
```

```{r}
#| label: evidence-volume
#| output: asis
digikat_chart_evidence(
  "mapa-platform-volume",
  "Web-portali imaju najveći broj objava u svakoj prikazanoj godini. Godišnje razine preko promjene prikupljanja 2024. nisu izravno usporedive.",
  "mapa_files/figure-html/plot-volume-1.svg",
  "Broj objava po platformama i godinama"
)
```

Brojčana prevlast web-sadržaja pokazuje da se katolička tematika u ovom korpusu najčešće pojavljuje u portalskom izvještavanju. Iz samoga volumena, međutim, nije moguće zaključiti da web postavlja agendu drugim platformama, stvara širu raspravu ili nudi manju dubinu. Ova mapa mjeri proizvodnju i zabilježeni odjek, a ne prijenos tema među platformama.

### Distribucija zabilježenih interakcija po platformama

U cjelokupnom razdoblju web bilježi najviše interakcija (`r fmt_pct1(web_interaction_share)`), ali njegov je udio manji od udjela u objavama (`r fmt_pct1(web_post_share)`). Facebook bilježi `r fmt_pct1(facebook_interaction_share)` interakcija uz `r fmt_pct1(facebook_post_share)` objava, a YouTube `r fmt_pct1(youtube_interaction_share)` interakcija uz `r fmt_pct1(youtube_post_share)` objava. To je deskriptivna asimetrija između volumena i zabilježenog angažmana. Zbog različitih platformskih metrika ne predstavlja izravnu usporedbu komunikacijske učinkovitosti.

<p class="figure-question"><strong>Pitanje.</strong> Kako se apsolutni broj zabilježenih interakcija raspoređuje među platformama?</p>
<p class="figure-card__takeaway"><strong>Nalaz.</strong> Web bilježi najviše interakcija ukupno, ali Facebook i YouTube imaju veći udio interakcija nego objava.</p>

```{r}
#| label: plot-interaction
#| fig-width: 10
#| fig-height: 7.5
#| fig-alt: "Stupčasti prikaz ukupnih zabilježenih interakcija po platformama i godinama. Poredak se razlikuje od poretka prema broju objava."
#| fig-cap: "Zabilježene interakcije po platformama i godinama. Izvor je analiza projekta DigiKat. Mjere su platformski specifične, a promjena prikupljanja 2024. ograničava usporedbu razina kroz vrijeme."

plot_interactions <- platform_summary %>%
  filter(!is.na(SOURCE_TYPE)) %>%
  filter(total_interactions > 0) %>%
  mutate(SOURCE_TYPE_ordered = factor(SOURCE_TYPE, levels = platform_levels)) %>%
  ggplot(aes(x = total_interactions, y = SOURCE_TYPE_ordered, fill = SOURCE_TYPE)) +
  geom_col() +
  geom_text(aes(label = comma(total_interactions, accuracy = 1, big.mark = ".")), hjust = -0.1, size = 5.5, color = dk_col$ink) +
  facet_wrap(~year, scales = "free_y") +
  scale_x_continuous(labels = label_number(suffix = " M", scale = 1e-6)) +
  scale_fill_manual(values = platform_colors) +
  theme_digikat(base_size = 24) +
  theme(
    legend.position = "none",
    strip.text = element_text(face = "bold", size = 22),
    panel.grid.major.y = element_blank(),
    axis.text.x = element_text(angle = 45, hjust = 1)
  ) +
  labs(
    title = paste0("Ukupan broj interakcija po platformama (", raspon, ")"),
    x = "Interakcije (u milijunima)",
    y = "Tip platforme",
    caption = "Napomena: Platforme su prikazane istim redoslijedom kao u prethodnom grafikonu, a novije platforme (Instagram, TikTok) nalaze se na kraju popisa. Prikazane su samo platforme s više od 0 interakcija."
  )

print(plot_interactions)
```

```{r}
#| label: evidence-interaction
#| output: asis
digikat_chart_evidence(
  "mapa-platform-interactions",
  "Poredak platformi prema zabilježenim interakcijama razlikuje se od poretka prema broju objava. Vrijednosti su platformski specifične.",
  "mapa_files/figure-html/plot-interaction-1.svg",
  "Zabilježene interakcije po platformama i godinama"
)
```

Apsolutni brojevi pokazuju razmjer, a relativni udjeli sastav korpusa prema pojedinoj mjeri. Sljedeća vizualizacija uspoređuje udio svake platforme u ukupnom broju objava, interakcija i dosega.

### Relativni udjeli platformi

Ova vizualizacija razdvaja tri različite mjere. U cijelom korpusu web čini `r fmt_pct1(web_post_share)` objava, `r fmt_pct1(web_interaction_share)` interakcija i `r fmt_pct1(web_reach_share)` zabilježenog dosega. Facebook čini `r fmt_pct1(facebook_post_share)` objava, ali `r fmt_pct1(facebook_reach_share)` dosega, čime prema procjeni pružatelja podataka prelazi web. YouTubeovi su udjeli `r fmt_pct1(youtube_post_share)` objava, `r fmt_pct1(youtube_interaction_share)` interakcija i `r fmt_pct1(youtube_reach_share)` dosega. Paneli zato ne mjere jednu opću vrstu „utjecaja", nego tri nejednako dostupna i platformski specifična signala.

<p class="figure-question"><strong>Pitanje.</strong> Mijenja li se položaj platforme kada se umjesto volumena promatraju interakcije ili doseg?</p>
<p class="figure-card__takeaway"><strong>Nalaz.</strong> Da. Platformsko težište ovisi o mjeri, pa jedna ljestvica „utjecaja" nije opravdana.</p>

```{r}
#| label: plot-shares
#| fig-width: 10
#| fig-height: 7
#| fig-alt: "Tri vremenska panela uspoređuju udjele platformi u objavama, interakcijama i dosegu. Platforme su izravno označene na kraju linija."
#| fig-cap: "Godišnji udjeli platformi u objavama, zabilježenim interakcijama i procijenjenom dosegu. Izvor je analiza projekta DigiKat. Okomita oznaka upozorava na promjenu prikupljanja 2024."

share_long <- proportions_summary %>%
  filter(!is.na(SOURCE_TYPE)) %>%
  select(year, SOURCE_TYPE, post_share, interaction_share, reach_share) %>%
  tidyr::pivot_longer(
    cols = ends_with("_share"),
    names_to = "measure",
    values_to = "share"
  ) %>%
  mutate(
    measure = factor(
      measure,
      levels = c("post_share", "interaction_share", "reach_share"),
      labels = c("Udio objava", "Udio interakcija", "Udio dosega")
    )
  )

share_labels <- share_long %>%
  group_by(measure, SOURCE_TYPE) %>%
  filter(year == max(year)) %>%
  ungroup()

plot_combined_share <- ggplot(
  share_long,
  aes(x = year, y = share, colour = SOURCE_TYPE, linetype = SOURCE_TYPE)
) +
  geom_vline(xintercept = 2024, colour = dk_col$faint, linetype = "dashed") +
  geom_line(linewidth = 0.9) +
  geom_point(aes(shape = SOURCE_TYPE), size = 2.4) +
  ggrepel::geom_text_repel(
    data = share_labels,
    aes(label = digikat_platform_hr(SOURCE_TYPE)),
    direction = "y", hjust = 0, nudge_x = 0.12, size = 3.2,
    segment.color = NA, show.legend = FALSE, max.overlaps = Inf
  ) +
  facet_wrap(~measure, ncol = 1) +
  scale_x_continuous(breaks = 2021:2026, limits = c(2021, 2026.7)) +
  scale_y_continuous(labels = percent_format(decimal.mark = ",")) +
  scale_colour_manual(values = platform_colors) +
  scale_linetype_manual(values = dk_platform_linetypes) +
  scale_shape_manual(values = dk_platform_shapes) +
  theme_digikat(base_size = 16) +
  theme(legend.position = "none") +
  labs(
    title = "Tri različita platformska profila",
    subtitle = "Izravne oznake i oblici nadopunjuju boju. Isprekidana crta označava promjenu prikupljanja 2024.",
    x = "Godina", y = "Udio"
  )

print(plot_combined_share)
```

```{r}
#| label: evidence-shares
#| output: asis
digikat_chart_evidence(
  "mapa-platform-shares",
  "Udjeli platformi razlikuju se između objava, zabilježenih interakcija i procijenjenog dosega. Crta na 2024. označava promjenu prikupljanja.",
  "mapa_files/figure-html/plot-shares-1.svg",
  "Godišnji udjeli platformi prema trima mjerama"
)
```

Asimetrija između volumena i interakcija pokazuje da se objave i zabilježeni odjek ne raspoređuju jednako. Ona je kompatibilna s razlikama u formatima i navikama korištenja platformi, ali ova agregirana analiza ne odvaja te mehanizme od razlika u načinu mjerenja. Zaključak je zato uži. Platforme imaju različite profile volumena, interakcija i dosega.

Nakon platformskih udjela analiza prelazi na pojedinačne izvore zabilježene u korpusu.

## Izvori s najviše zabilježenih interakcija

Fokus je na web-portalima, YouTube kanalima i Facebook stranicama, trima platformama s najvećim volumenom ili brojem zabilježenih interakcija u korpusu. Poredak je platformski i ne predstavlja jedinstvenu ljestvicu utjecaja.

### Rangiranje izvora prema interakcijama

Prvo rangiranje aktera provodi se prema ukupnom broju zabilježenih interakcija. Riječ je o poretku unutar svake platforme, a ne o izravno usporedivoj ljestvici svih izvora.

Na webu prema interakcijama prednjače `r top_web_names`. Taj poredak pokazuje da se na vrhu pojavljuju i specijalizirani vjerski i opći informativni portali. Ne pokazuje sam po sebi tko postavlja agendu javne rasprave.

Na YouTubeu prednjače `r top_youtube_names`, a na Facebooku `r top_facebook_names`. Budući da je korpus odabran prema sadržaju, a ne prema unaprijed sastavljenom popisu katoličkih medija, visoka pozicija izvora ne znači da je sam izvor konfesionalan niti da sav njegov sadržaj pripada katoličkoj tematici.

Facebookov poredak odnosi se na nazive stranica i javnih računa zabilježenih u polju izvora. Grafikon opisuje njihove zabilježene interakcije i volumen, ali ne mjeri vrstu odnosa s publikom.

Veličina točke predstavlja produktivnost aktera mjerenu brojem objava. Grafikon razlikuje izvore s većim volumenom od izvora s većim ukupnim brojem interakcija, ali iz te razlike ne rekonstruira njihove namjere ni strategije.

<p class="figure-question"><strong>Pitanje.</strong> Koji izvori unutar weba, YouTubea i Facebooka bilježe najviše interakcija?</p>
<p class="figure-card__takeaway"><strong>Nalaz.</strong> Vrhovi platformskih ljestvica okupljaju različite vrste izvora, a broj objava ne određuje sam njihov položaj.</p>

```{r}
#| label: plot-lollipops-interactions
#| fig-width: 10
#| fig-height: 9
#| fig-alt: "Tri platformska poretka dvadeset izvora s najviše interakcija. Veličina točke prikazuje broj objava, a svaki izvor označen je nazivom."
#| fig-cap: "Dvadeset izvora s najviše zabilježenih interakcija unutar weba, YouTubea i Facebooka. Izvor je analiza projekta DigiKat."

create_top_source_plot <- function(data, platform_name, platform_color) {
  data <- data %>% arrange(total_interactions) %>% mutate(FROM = factor(FROM, levels = FROM))
  ggplot(data, aes(x = FROM, y = total_interactions)) +
    geom_segment(aes(x = FROM, xend = FROM, y = 0, yend = total_interactions), color = dk_col$faint, linewidth = 0.5) +
    geom_point(aes(size = total_posts), color = platform_color, alpha = 0.8) +
    coord_flip() +
    scale_y_continuous(labels = label_number(suffix = " K", scale = 1e-3)) +
    scale_size_continuous(range = c(3, 12), name = "Broj objava") +
  theme_digikat(base_size = 24) +
    theme(
      panel.grid.major.y = element_blank(), panel.border = element_blank(),
      axis.ticks.y = element_blank(), legend.position = "bottom",
      axis.text.x = element_text(angle = 45, hjust = 1)
    ) +
    labs(title = platform_name, x = "", y = "Ukupne interakcije (u tisućama)")
}

plot_web <- create_top_source_plot(top_web_sources, "Web portali", dk_platform_colors[["web"]])
plot_youtube <- create_top_source_plot(top_youtube_sources, "YouTube kanali", dk_platform_colors[["youtube"]])
plot_facebook <- create_top_source_plot(top_facebook_sources, "Facebook stranice", dk_platform_colors[["facebook"]])

final_dashboard <- plot_web + plot_youtube + plot_facebook +
  plot_annotation(
    title = paste0("Dvadeset profila s najviše interakcija po platformi (", raspon, ")"),
    subtitle = "Rangirano prema ukupnim interakcijama. Veličina točke predstavlja ukupan broj objava.",
    caption = "Izvor: Analiza projekta Prikaz i analiza katoličke tematike u digitalnom medijskom prostoru",
    theme = theme(plot.title = element_text(size = 30, face = "bold"))
  ) & theme(plot.background = element_rect(fill = dk_col$paper, color = NA))

print(final_dashboard)
```

```{r}
#| label: evidence-top-sources
#| output: asis
digikat_chart_evidence(
  "mapa-top-sources",
  "Poredak je odvojen po platformama. Veličina točke prikazuje volumen, pa se vidi da više objava ne znači nužno i više ukupnih interakcija.",
  "mapa_files/figure-html/plot-lollipops-interactions-1.svg",
  "Najveći izvori prema zabilježenim interakcijama"
)
```

Poredak pokazuje da se objave u korpusu pripisuju različitim vrstama izvora. Agregati ne mjere promjenu javnoga mnijenja, intimnost komunikacije ni funkciju pojedinog izvora. Oni pokazuju koliko je objava i zabilježenih interakcija pripisano svakom izvoru.

Završni prikaz uspoređuje dvije dodatne mjere za najveće izvore.

## Mapa dosega i interakcija najvećih izvora

Prikaz pozicionira izvore prema dvjema dimenzijama, interakcijama (horizontalna os) i procjeni dosega pružatelja podataka (vertikalna os). Medijani prikazanih izvora unutar svake platforme stvaraju četiri opisna kvadranta. Njihovi su nazivi pomoćne oznake, a ne empirijski potvrđeni tipovi komunikacijskog ponašanja.

**Divovi**, pozicionirani u gornjem desnom kvadrantu, imaju i doseg i angažman iznad medijana prikazanih izvora na istoj platformi.

**Graditelji zajednica**, smješteni u donjem desnom kvadrantu, imaju doseg ispod, a angažman iznad platformskoga medijana. Naziv je interpretivna oznaka položaja, a ne izravno mjerenje dubine odnosa ili lojalnosti publike.

**Megafoni**, pozicionirani u gornjem lijevom kvadrantu, imaju doseg iznad, a angažman ispod platformskoga medijana.

**Specijalizirani akteri**, smješteni u donjem lijevom kvadrantu, imaju obje mjere ispod medijana prikazanih izvora. Položaj ne dokazuje da izvor doista služi određenoj tematskoj ili geografskoj niši.

Osi grafikona prikazane su na logaritamskoj skali kako bi se bolje prikazao širok raspon vrijednosti i omogućilo smisleno uspoređivanje aktera različitih veličina.

<p class="figure-question"><strong>Pitanje.</strong> Kako se među najvećim izvorima odnose zabilježene interakcije i procijenjeni doseg?</p>
<p class="figure-card__takeaway"><strong>Nalaz.</strong> Položaji se razlikuju unutar svake platforme, pa volumen, interakcije i doseg ne daju isti poredak.</p>

```{r}
#| label: plot-actor-map
#| fig-width: 10
#| fig-height: 8.5
#| fig-alt: "Tri raspršena prikaza najvećih izvora prema interakcijama i procijenjenom dosegu na logaritamskim osima. Točke su izravno označene nazivima izvora."
#| fig-cap: "Odnos zabilježenih interakcija i procijenjenog dosega među najvećim izvorima unutar tri platforme. Isprekidane crte označavaju medijane prikazanih izvora."

create_actor_map_plot <- function(data, platform_name, platform_color) {
  if(nrow(data) < 2) { return(ggplot() + labs(title = paste("Nema dovoljno podataka za", platform_name)) + theme_digikat_void(base_size = 24)) }

  median_interactions <- median(data$total_interactions, na.rm = TRUE)
  median_reach <- median(data$total_reach, na.rm = TRUE)

  ggplot(data, aes(x = total_interactions, y = total_reach)) +
    geom_vline(xintercept = median_interactions, linetype = "dashed", color = dk_col$faint) +
    geom_hline(yintercept = median_reach, linetype = "dashed", color = dk_col$faint) +
    geom_point(aes(size = total_posts), color = platform_color, alpha = 0.7) +
    geom_text_repel(aes(label = FROM), size = 5.5, max.overlaps = 15) +
    scale_x_log10(labels = label_number(big.mark = ".", suffix = " K", scale = 1e-3)) +
    scale_y_log10(labels = label_number(big.mark = ".", suffix = " M", scale = 1e-6)) +
    scale_size_continuous(range = c(3, 14), name = "Broj objava") +
  theme_digikat(base_size = 24) +
    theme(legend.position = "bottom") +
    labs(
      title = platform_name, x = "Ukupne interakcije (Log)", y = "Ukupan doseg (Log)"
    )
}

plot_map_web <- create_actor_map_plot(web_actors, "Web portali", dk_platform_colors[["web"]])
plot_map_youtube <- create_actor_map_plot(youtube_actors, "YouTube kanali", dk_platform_colors[["youtube"]])
plot_map_facebook <- create_actor_map_plot(facebook_actors, "Facebook stranice", dk_platform_colors[["facebook"]])

final_map_dashboard <- plot_map_web + plot_map_youtube + plot_map_facebook +
  plot_annotation(
    title = paste0("Doseg i interakcije najvećih profila (", raspon, ")"),
    subtitle = "Usporedba dosega i angažmana. Veličina točke predstavlja produktivnost (broj objava).",
    caption = "Izvor: Analiza projekta DigiKat. Napomena: osi su prikazane na logaritamskoj skali.",
    theme = theme(plot.title = element_text(size = 30, face = "bold"))
  ) & theme(plot.background = element_rect(fill = dk_col$paper, color = NA))

print(final_map_dashboard)
```

```{r}
#| label: evidence-actor-map
#| output: asis
digikat_chart_evidence(
  "mapa-actor-map",
  "Isprekidani medijani stvaraju relativne kvadrante unutar platforme. Položaj opisuje kombinaciju dosega i interakcija, a ne motiv ili kvalitetu odnosa s publikom.",
  "mapa_files/figure-html/plot-actor-map-1.svg",
  "Doseg, interakcije i volumen najvećih izvora"
)
```

Tipologija je relativna unutar svake platforme, pa isprekidane crte označavaju medijane samo prikazanih najvećih izvora. Zato isti apsolutni rezultat može zauzeti drukčiji kvadrant na drugoj platformi. Nazivi arhetipova služe čitanju kombinacija dosega i angažmana. Oni ne mjere motive izvora, kvalitetu odnosa ni lojalnost publike.

## Zaključak i sljedeći koraci

Analiza daje tri opisna nalaza o prikupljenom prostoru.

**Različiti platformski profili.** Web nosi `r fmt_pct1(web_post_share)` objava i `r fmt_pct1(web_interaction_share)` interakcija. Facebook i YouTube imaju veći udio interakcija nego objava, ali njihove metrike nisu izravno usporedive s webom. Podaci pokazuju asimetriju volumena i zabilježenog odjeka, a ne dokazuju agenda-setting ili veću učinkovitost platforme.

**Mješovita struktura izvora.** Na vrhu weba pojavljuju se i specijalizirani i opći portali, dok na YouTubeu i Facebooku visoke pozicije zauzimaju specijalizirani kanali, stranice i pojedinci. Rangiranje opisuje zabilježene interakcije i ne mjeri dubinu odnosa s publikom ni komunikacijsku funkciju izvora.

**Višedimenzionalnost vidljivosti.** Volumen, angažman i doseg ne rangiraju izvore jednako. Zbog toga se nijedna od tih mjera ne može sama poistovjetiti s digitalnim utjecajem, osobito kada su doseg i interakcije određeni načinom mjerenja pojedine platforme i pružatelja podataka.

Za uredništvo to znači da odgovor na pitanje „koliko dobro stojimo" ovisi o tome koja se mjera gleda. Izvor koji je nisko po broju objava može biti visoko po interakcijama po objavi, i obrnuto, pa usporedba s drugima ima smisla tek unutar iste platforme i iste mjere. Kako pojedini izvor stoji po svakoj od tih mjera, može se provjeriti u pregledu [Moj medij](../moj-medij.html).

Druga istraživačka mapa, [Tematske struje](mapa_stats.html), prelazi sa strukture na rječnički opis sadržaja na dijelu korpusa. Prati učestalost tematskih oznaka, njihovu gustoću, zabilježene reakcije i supojavljivanja.
