---
title: "Baza podataka — opis korpusa katoličkoga digitalnog medijskog prostora"
subtitle: "Što korpus sadrži, kako je prikupljen i filtriran te tko su izvori — preko 710.000 objava (2021.–2026.)"
date: last-modified
categories: ["Korpus", "Metodologija", "Otvoreni podaci"]
---

```{r}
#| label: setup
#| include: false

knitr::opts_chunk$set(echo = FALSE, warning = FALSE, message = FALSE)

library(data.table)
library(dplyr)
library(kableExtra)
library(lubridate)

# Pomoćne funkcije za hrvatski format brojeva
fmt_int <- function(x) format(round(as.numeric(x)), big.mark = ".", scientific = FALSE, trim = TRUE)
fmt_pct <- function(x, d = 1) paste0(formatC(as.numeric(x), format = "f", digits = d, decimal.mark = ","), " %")

# Hrvatski nazivi mjeseci (genitiv) za datum presjeka
mj_gen <- c("siječnja", "veljače", "ožujka", "travnja", "svibnja", "lipnja",
            "srpnja", "kolovoza", "rujna", "listopada", "studenoga", "prosinca")

# Broj religijskih pojmova iz filtra (izračunato, ne utipkano)
n_terms <- tryCatch({
  e <- new.env(); sys.source("../R/religious_terms.R", envir = e); nrow(e$religious_terms)
}, error = function(err) 93L)
```

```{r}
#| label: load-data

dta <- readRDS("../data/merged_comprehensive.rds")
if (!inherits(dta, "data.table")) dta <- as.data.table(dta)

n_records <- nrow(dta)
n_vars    <- ncol(dta)

dta[, .date := as.Date(DATE)]
snap      <- max(dta$.date, na.rm = TRUE)
snap_str  <- paste0(mday(snap), ". ", mj_gen[month(snap)], " ", year(snap), ".")
yr_min    <- year(min(dta$.date, na.rm = TRUE))
yr_max    <- year(snap)

# Platforme
plat <- dta[!is.na(SOURCE_TYPE), .N, by = SOURCE_TYPE][order(-N)]
plat[, pct := 100 * N / sum(N)]
n_platforms <- nrow(plat)
web_share   <- plat[SOURCE_TYPE == "web", pct]
```

## Što je ovaj korpus

**DigiKat** je strukturirani **korpus** od **`r fmt_int(n_records)`** medijskih objava (`r yr_min`.–`r yr_max`.)
koje govore o **katoličkim i religijskim temama** u hrvatskom digitalnom medijskom prostoru. Jedinica promatranja
je **jedna objava**, bilo da je riječ o članku na portalu, objavi na društvenoj mreži, videozapisu ili
komentaru. Svaki redak baze jedna je objava.

Ključno je razumjeti da je korpus prikupljen **prema sadržaju, a ne prema unaprijed odabranom popisu medija.**
Objava ulazi u korpus jer *govori o katoličkim temama*, bez obzira na to objavljuje li je konfesionalni
(katolički) ili sekularni (mainstream) medij. Zato korpus obuhvaća i jedne i druge, od crkvenih portala i
župnih Facebook-stranica do najčitanijih općih news-portala.

Korpus je empirijska osnova za četiri analitičke razine projekta: [Mapu ekosustava](mapa/mapa.html),
[Tematske struje](mapa/mapa_stats.html), [Atmosferu diskursa](mapa/diskurs.html) i
[Fokus na događaje](mapa/događaji.html).

Baza je javno dostupna na Kaggleu kao [Hrvatski katolički digitalni medijski prostor
2021.–2026.](https://www.kaggle.com/datasets/lukasikic/croatian-catholic-digital-media-space).

## Ključni pokazatelji

<div class="metric-grid">
<div class="metric-card">
<div class="metric-value">`r fmt_int(n_records)`</div>
<div class="metric-label">Medijskih objava</div>
</div>
<div class="metric-card">
<div class="metric-value">`r yr_min`.–`r yr_max`.</div>
<div class="metric-label">Razdoblje (2026. nepotpuna)</div>
</div>
<div class="metric-card">
<div class="metric-value">`r n_platforms`</div>
<div class="metric-label">Platformi i izvora</div>
</div>
<div class="metric-card">
<div class="metric-value">≥2 / `r n_terms`</div>
<div class="metric-label">Prag uključivanja (religijskih pojmova)</div>
</div>
</div>

Web-sadržaj čini **`r fmt_pct(web_share)`** korpusa. Ostatak dolazi s društvenih platformi i foruma. Presjek
korpusa opisan na ovoj stranici zaključno je s datumom **`r snap_str`**.

## Što korpus NIJE

::: {.featured-box}
Prije daljnjeg čitanja korpus treba jasno razgraničiti od onoga što nije. Korpus **nije** kurirani popis
katoličkih medija, jer hvata teme, a ne institucije. On **nije** ni reprezentativan, vjerojatnosni uzorak svih
hrvatskih medija, nego velik **opservacijski** korpus omeđen dosegom servisa za monitoring i pravilom
uključivanja. Korpus **nije**, naposljetku, mjera religioznosti stanovništva ni stavova javnosti, nego **jest**
tematski zahvat objava koje govore o katoličkim temama u razdoblju `r yr_min`.–`r yr_max`.
:::

## Kako je korpus definiran

Članstvo u korpusu određuje jedno pravilo. Tekst svake objave prevede se u mala slova i pretraži popisom od
**`r n_terms` hrvatskih religijskih pojmova** (biskup, misa, euharistija, hodočašće, enciklika, Sveta stolica…),
zapisanih kao regularni izrazi koji pokrivaju padeže i množine. **Objava ulazi u korpus samo ako pogodi najmanje
dva *različita* pojma** (`R/religious_terms.R`).

## Sastav i tipologija izvora

```{r}
#| label: outlet-typology

dta[, FROM_l := tolower(trimws(FROM))]

conf_exact <- tolower(c(
  "hkm.hr","laudato.hr","laudatotv","laudato","crovijesti.com","novizivot.net","bitno.net","narod.hr",
  "djos.hr","croativ.net","hrvatskonebo.org","biskupija-varazdinska.hr","redovnistvo.hr","radio-medjugorje.com",
  "glas-koncila.hr","ks.hr","zg-nadbiskupija.hr","ofm.hr","vjeraidjela.com","ssmi.hr","zupcica.hr","vjeronauk.hr",
  "sestre-sv-kriza.hr","unicath.hr","hu-benedikt.hr","biskupijakrk.hr","radio-djakovo.hr","karmel.hr",
  "zupa-zabok.org","czn.hr","vjeraufanjeljubav.com.hr","smn.hr","adventisti.hr","radio marija hrvatska",
  "vjera u nama †","svjedočanstva & vjera","zagrebačka nadbiskupija","kapljice ljubavi božje",
  "prihvati isusa krista","dijete vjere","vjera","kraljica mira","pod smokvom","omnia deo","nova eva",
  "kršćanska proročka crkva isus je kralj!","gospa","vjera-ufanje-ljubav","isus i gospa vas vole","pulherissimus",
  "hrana za dušu","sveti ante","sisačka biskupija","ravnateljstvo dušobrižništva za hrvate u inozemstvu",
  "dijete vjere (child of faith)","@slavimoboga","glaslike.hr","hrvatski katolički radio","@hkr_radio",
  "hkr_radio","radio samobor","hia.com.hr"))
conf_pat <- paste0("(biskupij|nadbiskup|\\bzupa\\b|zupa-|-zupa|zupn|redovni|karmel|\\bofm\\b|franjev|salezij",
  "|isusov|jezuit|benedikt|dominikan|\\bvjeron|kršćan|krscan|katolič|katolic|župa|župn|sestre|dušobri",
  "|medjugorje|\\bkrist|\\bgospa|molitv|blagoslov|nadbiskupij)")
sec_exact <- tolower(c(
  "slobodnadalmacija.hr","slobodna dalmacija","vecernji.hr","večernji list","vecernji.ba","index.hr","novilist.hr",
  "net.hr","jutarnji.hr","24sata.hr","24sata","tportal.hr","direktno.hr","glasistre.hr","hrt.hr","hrt vijesti",
  "glas-slavonije.hr","dnevnik.hr","nacional.hr","nacional news magazin","dalmatinskiportal.hr","dalmacijadanas.hr",
  "telegram.hr","zagreb.info","n1info.hr","n1info.com","rtl.hr","rtl danas","story.hr","hina.hr","gov.hr",
  "aljazeera.net","poslovni.hr","seebiz.eu","geopolitika.news","dnevno.hr","7dnevno.hr","tvprofil.com","srednja.hr"))

dta[, tip_izvora := fifelse(
  FROM_l %in% conf_exact | grepl(conf_pat, FROM_l), "Konfesionalni / crkveni",
  fifelse(FROM_l %in% sec_exact, "Sekularni / mainstream (identificirani)", "Ostalo / nerazvrstano"))]
dta[SOURCE_TYPE %in% c("forum","reddit") |
      FROM_l %in% c("forum.hr","youtube.com","anonymous_user","sportnet.hr","osijek031.com","croatia","bih","hrvatska"),
    tip_izvora := "Zajednice i forumi"]

conf_pct <- 100 * mean(dta$tip_izvora == "Konfesionalni / crkveni")
class_pct <- 100 * mean(dta$tip_izvora != "Ostalo / nerazvrstano")

comp <- dta[, .(`Broj objava` = .N), by = .(`Tip izvora` = tip_izvora)][order(-`Broj objava`)]
comp[, `Udio` := fmt_pct(100 * `Broj objava` / n_records)]
comp[, `Broj objava` := fmt_int(`Broj objava`)]

# Udio konfesionalnih izvora unutar glavnih platformi
plat_conf <- dta[SOURCE_TYPE %in% c("web","facebook","youtube","twitter"),
                 .(`Udio konfesionalnih` = fmt_pct(100 * mean(tip_izvora == "Konfesionalni / crkveni"))),
                 by = .(Platforma = SOURCE_TYPE)]
plat_conf <- plat_conf[order(match(Platforma, c("web","facebook","youtube","twitter")))]
```

Budući da je okvir tematski, korpus doslovno **miješa konfesionalne i sekularne izvore**. Najveći pojedinačni
izvor jest konfesionalni **hkm.hr** (Hrvatska katolička mreža), no odmah uz njega stoje najčitaniji opći portali.
Prema **indikativnoj** klasifikaciji izvora (opisanoj niže), iz jasno **konfesionalnih / crkvenih** medija dolazi
najmanje **`r fmt_pct(conf_pct)`** objava. Ostatak nose sekularni, mainstream i lokalni news-mediji, uz manji
udio zajednica i foruma.

```{r}
#| label: outlet-typology-table
kable(comp, caption = "Sastav korpusa prema tipu izvora (indikativno, na razini objave)",
      align = c("l", "r", "r")) |>
  kable_styling(bootstrap_options = c("striped", "hover", "condensed"))
```

Sastav se **bitno razlikuje po platformi** — dok je web izvorno **mješovit**, društvene su platforme uporišta glasa
Crkve, a forumi i Reddit gotovo su isključivo sekularni prostori zajednice.

```{r}
#| label: outlet-platform-table
kable(plat_conf, caption = "Udio konfesionalnih izvora unutar glavnih platformi",
      align = c("l", "r")) |>
  kable_styling(bootstrap_options = c("striped", "hover", "condensed"))
```

::: {.callout-note}
**Napomena o klasifikaciji.** Razvrstavanje izvora je **indikativno** — ručno je označen skup najčešćih izvora
(uz obrasce za crkvene domene poput *biskupija*, *župa*, *franjev*), čime je razvrstano oko
**`r fmt_pct(class_pct, 0)`** objava. Preostalo („Ostalo / nerazvrstano") uglavnom su sekularne **lokalne
vijesti**. Tipologija je analitički presjek, a ne prirodna kategorija, pa navedene udjele treba čitati kao red
veličine, a ne kao točne mjere.
:::

## Pojedinačni izvori: katalog i mreža

Iza zbirnih brojki stoje konkretni akteri. Uz sastav po tipu izvora, korpus se može razgledati i **izvor po
izvor**. [Katalog izvora](izvori/index.html) okuplja profile pojedinačnih medijskih aktera zastupljenih u
korpusu: za svaki donosi volumen, angažman i doseg te pripadnost tipologiji (Divovi, Graditelji zajednica,
Megafoni, Specijalizirani akteri), izračunatoj jednako kao u [Mapi ekosustava](mapa/mapa.html). Profili su
razvrstani po platformama i međusobno povezani, pa se od jednog izvora lako prijeđe na srodne.

Isti se katalog može sagledati i kao [mreža izvora](izvori/mreza.html): interaktivni graf u kojem je svaki izvor
jedan čvor, obojen prema platformi i skaliran prema volumenu objava. Poveznice među čvorovima su **strukturne** —
pripadnost izvora svojoj platformi te zajednički brend ili osoba prisutna na više platformi (primjerice Laudato
ili Index). Struktura kataloga, inače vidljiva tek listanjem pojedinačnih stranica, tako se vidi odjednom i
istražuje mišem.

::: {.callout-warning}
Mreža prikazuje **strukturu kataloga**, a ne izmjerene odnose među akterima. Poveznice **ne** znače zajedničku
publiku, tematsko preklapanje ni utjecaj: riječ je isključivo o pripadnosti platformi i zajedničkom brendu.
Katalog je **radna verzija** — uređivačke oznake (konfesionalni/sekularni izvor) prijedlozi su koje potvrđuje
voditelj projekta, a brojke su indikativne.
:::

## Kako je prikupljen

```{r}
#| label: provenance

src <- dta[, .N, by = data_source]
n_fr  <- src[data_source == "filtered_religious", N]
n_od  <- src[data_source == "original_dta", N]
```

Podaci su **izvezeni iz komercijalnog servisa za medijski monitoring** (koji objave prikuplja *web scrapingom* i
platformskim API-jima) u obliku `.xlsx` tablica, koje su potom spojene i filtrirane u jedinstveni korpus.

Korpus je sastavljen iz **dvaju uzastopnih, a ne usporednih tokova prikupljanja** — ne preklapaju se u vremenu,
nego jedan nastavlja na drugi. Do 2024. objave dolaze iz **tekućeg monitoring-upita** (`r fmt_int(n_od)` objava,
razdoblje **2021.–2024.**). Od 2024. taj je upit zamijenjen **religijski filtriranim prikupljanjem**
(`r fmt_int(n_fr)` objava, razdoblje **2024.–2026.**) koje primjenjuje pravilo ≥2 pojma opisano gore. Riječ je,
dakle, o **promjeni metode prikupljanja oko 2024.**, što je važno imati na umu pri svakoj usporedbi volumena kroz
vrijeme (vidi *Vremenska pokrivenost* niže).

Deduplikacija se provodi **isključivo po URL-u**. Ona **ne uklanja** `?utm_` i slične *tracking*-parametre, pa isti
članak s različitim parametrima može ostati kao zaseban redak. Zbog toga je URL tek *de facto* ključ objave, a
ukupan broj objava treba čitati kao **gornju granicu**. Pokrivenost je omeđena dosegom servisa za monitoring —
riječ je o velikom **opservacijskom**, a ne vjerojatnosnom uzorku.

## Opseg korpusa

### Vremenska pokrivenost

```{r}
#| label: yearly-distribution
yearly <- dta[!is.na(.date), .(N = .N), by = .(Godina = year(.date))][order(Godina)]
n_2025 <- yearly[Godina == 2025, N]
yearly_disp <- yearly[, .(Godina, `Broj objava` = fmt_int(N))]
kable(yearly_disp, caption = "Broj objava po godinama", align = c("l", "r")) |>
  kable_styling(bootstrap_options = c("striped", "hover", "condensed"))
```

Broj objava raste prema kraju razdoblja, ali taj se rast **ne smije čitati kao puki porast medijske pažnje.**
Skok u 2025. (`r fmt_int(n_2025)` objava) poklapa se s **prelaskom na obuhvatniji
način prikupljanja** (religijski filtrirani backfill) i s uključivanjem novih platformi (Instagram i TikTok tek od
2024.). Godina **2026. je nepotpuna** (do lipnja), pa je njezin manji broj artefakt presjeka, a ne pad. Usporedbe
volumena kroz godine stoga su pouzdane samo unutar iste platforme i istoga toka prikupljanja.

### Platforme

```{r}
#| label: platform-distribution
plat_disp <- plat[, .(Platforma = SOURCE_TYPE, `Broj objava` = fmt_int(N), Udio = fmt_pct(pct))]
kable(plat_disp, caption = "Distribucija objava po platformama", align = c("l", "r", "r")) |>
  kable_styling(bootstrap_options = c("striped", "hover", "condensed"))
```

Dominacija web-sadržaja (`r fmt_pct(web_share)`) nije samo brojčana. Ona odražava ulogu tradicionalnih medija kao
čuvara vijesti u hrvatskom digitalnom prostoru. Društvene platforme (Facebook, YouTube) nose manji, ali sadržajno
osobit dio korpusa u kojem, kako je pokazano, prevladava glas Crkve.

### Jezik i geografija

```{r}
#| label: lang-geo
pure_hr   <- sum(dta$LANGUAGES == "hr", na.rm = TRUE)
any_bcs   <- sum(grepl("bs|sr|sl", dta$LANGUAGES), na.rm = TRUE)
hr_only_loc <- sum(dta$LOCATIONS == "HR", na.rm = TRUE)
```

Jezik i geografija strojno su detektirani i **višeoznačni** (jedna objava može nositi više oznaka). Hrvatski
dominira — **`r fmt_int(pure_hr)`** objava nosi isključivo oznaku `hr`. Korpus ipak sadrži i znatan
**regionalni južnoslavenski** sadržaj (bosanski, srpski, slovenski) — oko **`r fmt_int(any_bcs)`** objava ima
barem jednu takvu oznaku. Geografski je težište Hrvatska (**`r fmt_int(hr_only_loc)`** objava označeno je samo
kao `HR`), uz prelijev prema Bosni i Hercegovini te ostatku regije. Filtriranje na `LANGUAGES == "hr"` stoga tiho
izbacuje regionalni sadržaj. S time treba računati pri ponovnom korištenju.

## Struktura podataka

Korpus ima **`r n_vars` varijabli**, koje se grupiraju u šest funkcionalnih skupina: vremenske (`DATE`, `TIME`,
`year`), sadržaj i tekst (`TITLE`, `FULL_TEXT`, `MENTION_SNIPPET`, `URL`, `URL_PHOTO`), izvor i akter (`FROM`,
`AUTHOR`, `SOURCE_TYPE`), monitoring i podudaranje (`GROUP_NAME`, `KEYWORD_NAME`, `FOUND_KEYWORDS`, `LANGUAGES`,
`LOCATIONS`, `data_source`), sentiment (`AUTO_SENTIMENT`, `MANUAL_SENTIMENT`) te angažman i doseg (`REACH`,
`ENGAGEMENT_RATE`, `INTERACTIONS`, `VIEW_COUNT`, reakcije, `INFLUENCE_SCORE` i dr.). Potpuni popis s pripadajućom
skupinom nalazi se u referentnoj tablici na dnu stranice.

**Puni tekst objave (`FULL_TEXT`) nije dio javne distribucije** zbog autorskih prava. Javno se dijele metapodaci i
isječci, a puni tekst dostupan je **na zahtjev** za istraživačke svrhe. Kontrolirane kategorije imaju zatvoren skup
vrijednosti: `SOURCE_TYPE` ima `r n_platforms` razina, `AUTO_SENTIMENT` četiri (uključujući `undefined`), a
`INFLUENCE_SCORE` `r length(unique(na.omit(dta$INFLUENCE_SCORE)))` razina. Polje `FOUND_KEYWORDS` dolazi iz servisa za monitoring i **šumovito** je
(najčešća vrijednost je veznik „i"), pa ga ne treba tumačiti kao dokaz religijskog filtra.

## Podrijetlo signala i mjera

```{r}
#| label: sentiment-distribution
sent <- dta[, .N, by = AUTO_SENTIMENT][order(-N)]
sent_disp <- sent[, .(Sentiment = AUTO_SENTIMENT, `Broj objava` = fmt_int(N), Udio = fmt_pct(100 * N / sum(sent$N)))]
kable(sent_disp, caption = "Distribucija automatskog (vendorskog) tonaliteta", align = c("l", "r", "r")) |>
  kable_styling(bootstrap_options = c("striped", "hover", "condensed"))

manual_sent_missing_pct <- 100 * mean(is.na(dta$MANUAL_SENTIMENT))
```

Varijabla `AUTO_SENTIMENT` je **vendorska** — izračunava je servis za monitoring nepoznatom metodom i gruba je
(tri razine + `undefined`). Ona je **distinktna** od projektnoga leksičkog tonaliteta koji se računa u sloju
[Atmosfera diskursa](mapa/diskurs.html) i ne treba je s njime miješati. Ručno kodirani tonalitet
(`MANUAL_SENTIMENT`) u ovom je izdanju **prazan po dizajnu** (`r fmt_pct(manual_sent_missing_pct, 0)` nedostaje).

Mjere angažmana (`REACH`, `VIRALITY`, `ENGAGEMENT_RATE`, `INFLUENCE_SCORE`) također računa vendor pri zahvatu.
Formule su neprozirne, **nisu usporedive među platformama** i ne osvježavaju se kako objava stari. Doseg je izrazito
asimetričan (medijan je `r fmt_int(median(dta$REACH, na.rm = TRUE))`, a maksimum više milijuna), pa prosjek dosega
lako zavara. `INFLUENCE_SCORE` je **ordinalna** ljestvica od `r length(unique(na.omit(dta$INFLUENCE_SCORE)))` razina i ne treba je prosjekovati.

## Kvaliteta i ograničenja

```{r}
#| label: availability-matrix
eng <- c("REACH", "ENGAGEMENT_RATE", "VIEW_COUNT", "TOTAL_REACTIONS_COUNT", "FOLLOWERS_COUNT")
avail <- dta[, lapply(.SD, function(x) round(100 * mean(!(is.na(x) | (is.character(x) & x == "")))) ),
             by = .(Platforma = SOURCE_TYPE), .SDcols = eng]
setnames(avail, eng, c("REACH", "ENGAGEMENT_RATE", "VIEW_COUNT", "REAKCIJE", "FOLLOWERS"))
avail <- avail[order(match(Platforma, plat$SOURCE_TYPE))]
kable(avail, caption = "Dostupnost ključnih metrika po platformi (% popunjeno)", align = c("l", rep("r", 5))) |>
  kable_styling(bootstrap_options = c("striped", "hover", "condensed"))

author_missing_pct <- 100 * mean(is.na(dta$AUTHOR) | (is.character(dta$AUTHOR) & dta$AUTHOR == ""))
```

Metrike angažmana **nisu popunjene za sve platforme** — `REACH` i reakcije postoje uglavnom za web i Facebook,
`VIEW_COUNT` samo za video (YouTube, Instagram), a forumi, Reddit i komentari nose malo metrika. Zato prosjek preko
platformi spaja strukturne praznine i vodi u pogrešan zaključak.

Nedostajuće vrijednosti dolaze u **tri vrste**. Prva je **prazno po dizajnu** — `MANUAL_SENTIMENT`, `TAGS`,
`TWEET_COUNT` i `COUNT` u potpunosti nedostaju u ovom izdanju. Druga je **platformski uvjetovana** — `VIEW_COUNT`,
Facebook-reakcije i `REDDIT_SCORE` postoje samo na svojoj matičnoj platformi. Treća je **stvarno nedostajanje**,
poput autora objave (`AUTHOR`), koji nedostaje u `r fmt_pct(author_missing_pct, 0)` slučajeva.

::: {.callout-note}
**Sigurni i nesigurni zaključci.** Iz korpusa je **pouzdano** čitati relativni tematski volumen kroz vrijeme
*unutar iste platforme i toka*, distribuciju tonaliteta (uz vendorsku ogradu) i broj objava po izvoru. **Nije
pouzdano** usporediti angažman ili doseg *među* platformama, čitati porast u 2025. ili pad u 2026. kao stvaran
trend, niti prosjekovati `REACH` ili `INFLUENCE_SCORE`.
:::

## Kako se korpus koristi

Referentna primjena korpusa jesu četiri analitičke razine projekta, koje iz istih podataka izvode volumen, teme,
tonalitet i događaje. [Mapa ekosustava](mapa/mapa.html) prikazuje volumen, doseg i angažman te tipologiju
aktera. [Tematske struje](mapa/mapa_stats.html) raspoređuju objave u 16 tematskih kategorija. [Atmosfera
diskursa](mapa/diskurs.html) mjeri tonalitet i osam emocija, a [Fokus na događaje](mapa/događaji.html) prati
pomake oko konkretnih događaja i kampanja.

## Pristup, licencija i citiranje

Korpus je otvoren pod licencijom **CC BY 4.0**. Baza podataka dostupna je na Kaggleu kao
[Hrvatski katolički digitalni medijski prostor 2021.–2026.](https://www.kaggle.com/datasets/lukasikic/croatian-catholic-digital-media-space),
a sav kod, uključujući filtar `R/religious_terms.R`, objavljen je na GitHubu na
[github.com/lusiki/DigiKat](https://github.com/lusiki/DigiKat).

**Kako je korpus nastao (reproducibilnost).** Sirove `.xlsx` izvoze → prijevod teksta u mala slova →
`r n_terms`-pojmovni regex-filtar → zadrži objave s **≥2 različita podudaranja** → `merged_comprehensive.rds`.
Master (oko 1,2 GB) nije u repozitoriju jer sadrži puni tekst. Javna distribucija sadrži **metapodatke i isječke**.

**Osobni podaci.** Korpus sadrži javno dostupne metapodatke o izvorima i računima (npr. `FROM`, `AUTHOR`, nazivi
javnih stranica, `FOLLOWERS_COUNT`). Redistribucija je ograničena na javne objave javnih računa. Puni tekst je
izuzet iz javne distribucije.

Preporučeni oblik citiranja:

> Šikić, L. / Hrvatsko katoličko sveučilište (2026). *DigiKat: korpus katoličkoga digitalnog medijskog prostora u
> Hrvatskoj (2021.–2026.)* [skup podataka]. Presjek: `r snap_str` (`r fmt_int(n_records)` objava). CC BY 4.0.

```{r}
#| label: how-to-load
#| echo: true
#| eval: false

# Minimalno učitavanje (put prilagodite preuzetoj datoteci)
dta <- readRDS("merged_comprehensive.rds")
```

## Referenca: potpuni popis varijabli

```{r}
#| label: full-variable-list

grp <- function(n) {
  if (n %in% c("DATE", "TIME", "year")) return("Vremenske")
  if (n %in% c("TITLE", "FULL_TEXT", "MENTION_SNIPPET", "URL", "URL_PHOTO")) return("Sadržaj i tekst")
  if (n %in% c("FROM", "AUTHOR", "SOURCE_TYPE")) return("Izvor i akter")
  if (n %in% c("GROUP_NAME", "KEYWORD_NAME", "FOUND_KEYWORDS", "LANGUAGES", "LOCATIONS", "TAGS", "data_source"))
    return("Monitoring i podudaranje")
  if (n %in% c("AUTO_SENTIMENT", "MANUAL_SENTIMENT")) return("Sentiment")
  "Angažman i doseg"
}

vn <- setdiff(names(dta), c(".date", "FROM_l", "tip_izvora"))
all_vars <- data.frame(
  Varijabla = vn,
  Skupina   = vapply(vn, grp, character(1)),
  Tip       = vapply(vn, function(v) class(dta[[v]])[1], character(1)),
  `N jedinstvenih` = vapply(vn, function(v) fmt_int(length(unique(dta[[v]]))), character(1)),
  `Nedostaje` = vapply(vn, function(v)
    fmt_pct(100 * mean(is.na(dta[[v]]) | (is.character(dta[[v]]) & dta[[v]] == ""))), character(1)),
  check.names = FALSE, stringsAsFactors = FALSE
)
rownames(all_vars) <- NULL

kable(all_vars, caption = paste0("Svih ", length(vn), " varijabli (ključ retka = URL)"),
      align = c("l", "l", "l", "r", "r")) |>
  kable_styling(bootstrap_options = c("striped", "hover", "condensed")) |>
  scroll_box(width = "100%", height = "500px")
```

---

**Kontakt:** [luka.sikic@unicath.hr](mailto:luka.sikic@unicath.hr) ·
**ORCID:** [0009-0006-3519-0272](https://orcid.org/0009-0006-3519-0272)
