---
title: "Baza podataka — opis korpusa katoličkoga digitalnog medijskog prostora"
subtitle: "Sadržaj, prikupljanje, jedinstveno pravilo uključivanja i izvori službenoga korpusa (2021.–2026.)"
date: last-modified
categories: ["Korpus", "Metodologija", "Otvoreni podaci"]
---

```{r}
#| label: setup
#| include: false

knitr::opts_chunk$set(echo = FALSE, warning = FALSE, message = FALSE)

library(data.table)
library(dplyr)
library(kableExtra)
library(lubridate)

# Pomoćne funkcije za hrvatski format brojeva
fmt_int <- function(x) {
  format(
    round(as.numeric(x)),
    big.mark = ".",
    decimal.mark = ",",
    scientific = FALSE,
    trim = TRUE
  )
}
fmt_pct <- function(x, d = 1) paste0(formatC(as.numeric(x), format = "f", digits = d, decimal.mark = ","), " %")

# Hrvatski nazivi mjeseci (genitiv) za datum presjeka
mj_gen <- c("siječnja", "veljače", "ožujka", "travnja", "svibnja", "lipnja",
            "srpnja", "kolovoza", "rujna", "listopada", "studenoga", "prosinca")

# Pravilo uključivanja čita se iz manifesta službenog korpusa — dakle iz onoga čime je korpus
# doista izrezan, a ne iz zasebno održavanog opisa koji se s njim može razići.
source("../R/lib/digikat_paths.R", encoding = "UTF-8")
mf <- digikat_read_corpus_manifest(base_dir = "../data")
n_terms    <- mf$rule$terms_count
n_odlucnih <- mf$rule$terms_decisive
prag       <- format(mf$rule$threshold, nsmall = 2, decimal.mark = ",")
prozor     <- formatC(mf$rule$window_chars, big.mark = ".", decimal.mark = ",", format = "d")
n_accumulator <- mf$source$accumulator_rows
```

```{r}
#| label: load-data

# Službeni korpus, a ne akumulator iz kojeg je izrezan. Akumulator
# (data/merged_comprehensive.rds) i dalje postoji i iz njega su računati dovršeni radovi.
dta <- readRDS(file.path("..", digikat_corpus_path()))
if (!inherits(dta, "data.table")) dta <- as.data.table(dta)

n_records <- nrow(dta)
n_vars    <- ncol(dta)
stopifnot(
  identical(n_records, as.integer(mf$corpus$rows)),
  identical(n_vars, as.integer(mf$corpus$columns))
)
retention_pct <- 100 * n_records / n_accumulator

dta[, .date := as.Date(DATE)]
snap      <- max(dta$.date, na.rm = TRUE)
snap_str  <- paste0(mday(snap), ". ", mj_gen[month(snap)], " ", year(snap), ".")
yr_min    <- year(min(dta$.date, na.rm = TRUE))
yr_max    <- year(snap)

# Platforme
plat <- dta[!is.na(SOURCE_TYPE), .N, by = SOURCE_TYPE][order(-N)]
plat[, pct := 100 * N / sum(N)]
n_platforms <- nrow(plat)
web_share   <- plat[SOURCE_TYPE == "web", pct]
```

## Što je ovaj korpus

Trebate podatke o tome kako hrvatski mediji pišu o katoličkim temama? Ova stranica opisuje bazu na
kojoj počivaju sve analize projekta, redak po redak i stupac po stupac. Namijenjena je istraživačima,
novinarima i studentima koji žele znati što točno u bazi jest, a što nije, prije nego što je
upotrijebe. Podaci su otvoreni pod licencijom CC BY 4.0; pristup punom tekstu objava odobrava se
zasebno. Kraći opis postupka nalazi se u [Metodologiji](metodologija.html), a ovdje slijedi
cjelovit popis sadržaja.

**DigiKat** je strukturirani **korpus** od **`r fmt_int(n_records)`** medijskih objava (`r yr_min`.–`r yr_max`.)
koje govore o **katoličkim i religijskim temama** u hrvatskom digitalnom medijskom prostoru. Jedinica promatranja
je **jedna objava**, bilo da je riječ o članku na portalu, objavi na društvenoj mreži, videozapisu ili
komentaru. Svaki redak baze jedna je objava.

Ključno je razumjeti da je korpus prikupljen **prema sadržaju, a ne prema unaprijed odabranom popisu medija.**
Objava ulazi u korpus jer *govori o katoličkim temama*, bez obzira na to objavljuje li je konfesionalni
(katolički) ili sekularni (mainstream) medij. Zato korpus obuhvaća i jedne i druge, od crkvenih portala i
župnih Facebook-stranica do najčitanijih općih news-portala.

Korpus je empirijska osnova za četiri analitičke razine projekta: [Mapu ekosustava](mapa/mapa.html),
[Tematske struje](mapa/mapa_stats.html), [Atmosferu diskursa](mapa/diskurs.html) i
[Fokus na događaje](mapa/događaji.html).

Na Kaggleu je javno arhiviran **stariji presjek** baze
([Croatian Catholic Digital Media Space](https://www.kaggle.com/datasets/lukasikic/croatian-catholic-digital-media-space),
612.065 zapisa, ažurirano u siječnju 2026.). Taj presjek nije ni akumulator od
`r fmt_int(n_accumulator)` redaka ni službeni korpus od `r fmt_int(n_records)` objava koji opisuje ova stranica.
U repozitoriju su otvoreni manifest korpusa, agregati i potpuno sintetički uzorak. Manifest sadrži opseg,
vremenski raspon, platformsku raspodjelu i pravilo uključivanja, ali ne sadrži retke, URL-ove ni tekst. Pristup
aktualnim redcima korpusa odobrava se zasebno.

## Ključni pokazatelji

<div class="metric-grid">
<div class="metric-card">
<div class="metric-value">`r fmt_int(n_records)`</div>
<div class="metric-label">Medijskih objava</div>
</div>
<div class="metric-card">
<div class="metric-value">`r yr_min`.–`r yr_max`.</div>
<div class="metric-label">Razdoblje (2026. nepotpuna)</div>
</div>
<div class="metric-card">
<div class="metric-value">`r n_platforms`</div>
<div class="metric-label">Platformi</div>
</div>
<div class="metric-card">
<div class="metric-value">≥2 / `r n_terms` + `r prag`</div>
<div class="metric-label">Prag uključivanja (pojmovi, pa model)</div>
</div>
</div>

Web-sadržaj čini **`r fmt_pct(web_share)`** korpusa. Ostatak dolazi s društvenih platformi i foruma. Presjek
korpusa opisan na ovoj stranici zaključno je s datumom **`r snap_str`**.

## Što korpus NIJE

::: {.featured-box}
Prije daljnjeg čitanja korpus treba jasno razgraničiti od onoga što nije. Korpus **nije** kurirani popis
katoličkih medija, jer hvata teme, a ne institucije. On **nije** ni reprezentativan, vjerojatnosni uzorak svih
hrvatskih medija, nego velik **opservacijski** korpus omeđen dosegom servisa za monitoring i pravilom
uključivanja. Korpus **nije**, naposljetku, mjera religioznosti stanovništva ni stavova javnosti, nego **jest**
tematski zahvat objava koje govore o katoličkim temama u razdoblju `r yr_min`.–`r yr_max`.
:::

## Kako je korpus definiran

Članstvo u korpusu određuje jedno pravilo, isto za cijelo razdoblje, u dva koraka.

Prvi je korak popis riječi. Tekst svake objave prevede se u mala slova i pretraži popisom od **`r n_terms`
hrvatskih religijskih pojmova** (biskup, misa, euharistija, hodočašće, enciklika, Sveta stolica…), zapisanih kao
regularni izrazi koji pokrivaju padeže i množine. Pojmovi su podijeljeni na **`r n_odlucnih` odlučnih**, koji sami
po sebi upućuju na katolički sadržaj, i na preostale dvojbene, koji to čine tek u društvu drugih. Objava prolazi
prvi korak ako pogodi **najmanje jedan odlučan i najmanje dva različita pojma ukupno**, i to unutar **prvih
`r prozor` znakova** teksta — dakle unutar onoga što drugi korak i ljudski koder doista pročitaju. Riječ koja se
pojavi tek dublje u tekstu ne otvara vrata korpusu.

Drugi je korak model. Objave koje su prošle popis riječi ocjenjuje ansambl klasifikatora izgrađen na ručno
kodiranim objavama; ulaze one s ocjenom **`r prag` ili višom**. Popis riječi prepoznaje da se o religiji govori,
a model prosuđuje govori li se o katoličkoj temi ili je riječ o prometnoj nesreći na Trgu svetog Florijana.

Pravilo je isto za cijelo razdoblje. Zadržalo je **`r fmt_int(n_records)` od `r fmt_int(n_accumulator)` redaka**
akumulatora (`r fmt_pct(retention_pct)`).

## Sastav i tipologija izvora

```{r}
#| label: outlet-typology

dta[, FROM_l := tolower(trimws(FROM))]

conf_exact <- tolower(c(
  "hkm.hr","laudato.hr","laudatotv","laudato","crovijesti.com","novizivot.net","bitno.net","narod.hr",
  "djos.hr","croativ.net","hrvatskonebo.org","biskupija-varazdinska.hr","redovnistvo.hr","radio-medjugorje.com",
  "glas-koncila.hr","ks.hr","zg-nadbiskupija.hr","ofm.hr","vjeraidjela.com","ssmi.hr","zupcica.hr","vjeronauk.hr",
  "sestre-sv-kriza.hr","unicath.hr","hu-benedikt.hr","biskupijakrk.hr","radio-djakovo.hr","karmel.hr",
  "zupa-zabok.org","czn.hr","vjeraufanjeljubav.com.hr","smn.hr","adventisti.hr","radio marija hrvatska",
  "vjera u nama †","svjedočanstva & vjera","zagrebačka nadbiskupija","kapljice ljubavi božje",
  "prihvati isusa krista","dijete vjere","vjera","kraljica mira","pod smokvom","omnia deo","nova eva",
  "kršćanska proročka crkva isus je kralj!","gospa","vjera-ufanje-ljubav","isus i gospa vas vole","pulherissimus",
  "hrana za dušu","sveti ante","sisačka biskupija","ravnateljstvo dušobrižništva za hrvate u inozemstvu",
  "dijete vjere (child of faith)","@slavimoboga","glaslike.hr","hrvatski katolički radio","@hkr_radio",
  "hkr_radio","radio samobor","hia.com.hr"))
conf_pat <- paste0("(biskupij|nadbiskup|\\bzupa\\b|zupa-|-zupa|zupn|redovni|karmel|\\bofm\\b|franjev|salezij",
  "|isusov|jezuit|benedikt|dominikan|\\bvjeron|kršćan|krscan|katolič|katolic|župa|župn|sestre|dušobri",
  "|medjugorje|\\bkrist|\\bgospa|molitv|blagoslov|nadbiskupij)")
sec_exact <- tolower(c(
  "slobodnadalmacija.hr","slobodna dalmacija","vecernji.hr","večernji list","vecernji.ba","index.hr","novilist.hr",
  "net.hr","jutarnji.hr","24sata.hr","24sata","tportal.hr","direktno.hr","glasistre.hr","hrt.hr","hrt vijesti",
  "glas-slavonije.hr","dnevnik.hr","nacional.hr","nacional news magazin","dalmatinskiportal.hr","dalmacijadanas.hr",
  "telegram.hr","zagreb.info","n1info.hr","n1info.com","rtl.hr","rtl danas","story.hr","hina.hr","gov.hr",
  "aljazeera.net","poslovni.hr","seebiz.eu","geopolitika.news","dnevno.hr","7dnevno.hr","tvprofil.com","srednja.hr"))

dta[, tip_izvora := fifelse(
  FROM_l %in% conf_exact | grepl(conf_pat, FROM_l), "Konfesionalni / crkveni",
  fifelse(FROM_l %in% sec_exact, "Sekularni / mainstream (identificirani)", "Ostalo / nerazvrstano"))]
dta[SOURCE_TYPE %in% c("forum","reddit") |
      FROM_l %in% c("forum.hr","youtube.com","anonymous_user","sportnet.hr","osijek031.com","croatia","bih","hrvatska"),
    tip_izvora := "Zajednice i forumi"]

conf_pct <- 100 * mean(dta$tip_izvora == "Konfesionalni / crkveni")
class_pct <- 100 * mean(dta$tip_izvora != "Ostalo / nerazvrstano")

comp <- dta[, .(`Broj objava` = .N), by = .(`Tip izvora` = tip_izvora)][order(-`Broj objava`)]
comp[, `Udio` := fmt_pct(100 * `Broj objava` / n_records)]
comp[, `Broj objava` := fmt_int(`Broj objava`)]

# Udio konfesionalnih izvora unutar glavnih platformi
plat_conf <- dta[SOURCE_TYPE %in% c("web","facebook","youtube","twitter"),
                 .(`Udio konfesionalnih` = fmt_pct(100 * mean(tip_izvora == "Konfesionalni / crkveni"))),
                 by = .(Platforma = SOURCE_TYPE)]
plat_conf <- plat_conf[order(match(Platforma, c("web","facebook","youtube","twitter")))]
```

Budući da je okvir tematski, korpus doslovno **miješa konfesionalne i sekularne izvore**. Najveći pojedinačni
izvor jest konfesionalni **hkm.hr** (Hrvatska katolička mreža), no odmah uz njega stoje najčitaniji opći portali.
Prema **indikativnoj** klasifikaciji izvora (opisanoj niže), iz jasno **konfesionalnih / crkvenih** medija dolazi
najmanje **`r fmt_pct(conf_pct)`** objava. Ostatak nose sekularni, mainstream i lokalni news-mediji, uz manji
udio zajednica i foruma.

```{r}
#| label: outlet-typology-table
kable(comp, caption = "Sastav korpusa prema tipu izvora (indikativno, na razini objave)",
      align = c("l", "r", "r")) |>
  kable_styling(bootstrap_options = c("striped", "hover", "condensed"))
```

Indikativno razvrstani udjeli razlikuju se po platformi. Tablica opisuje objave kojima je izvor bilo moguće
označiti; ne predstavlja cjelovit popis aktera platforme niti dokazuje kakva je njezina ukupna publika.

```{r}
#| label: outlet-platform-table
kable(plat_conf, caption = "Udio konfesionalnih izvora unutar glavnih platformi",
      align = c("l", "r")) |>
  kable_styling(bootstrap_options = c("striped", "hover", "condensed"))
```

::: {.callout-note}
**Napomena o klasifikaciji.** Razvrstavanje izvora je **indikativno** — ručno je označen skup najčešćih izvora
(uz obrasce za crkvene domene poput *biskupija*, *župa*, *franjev*), čime je razvrstano oko
**`r fmt_pct(class_pct, 0)`** objava. Preostalo („Ostalo / nerazvrstano") uglavnom su sekularne **lokalne
vijesti**. Tipologija je analitički presjek, a ne prirodna kategorija, pa navedene udjele treba čitati kao red
veličine, a ne kao točne mjere.
:::

## Pojedinačni izvori: katalog i mreža

Iza zbirnih brojki stoje konkretni akteri. [Katalog izvora](izvori/index.html) okuplja uređivački objavljene
profile za šest platformi s usporedivim agregatima: web, YouTube, Facebook, Instagram, TikTok i Twitter.
Reddit, forumi i komentari prisutni su u korpusu, ali katalog ih ne profilira kao pojedinačne aktere. Za svaki
objavljeni profil donosi volumen, interakcije i doseg te pripadnost opisnoj tipologiji (Divovi, Graditelji
zajednica, Megafoni, Specijalizirani akteri), izračunatoj jednako kao u
[Mapi ekosustava](mapa/mapa.html).

Isti se katalog može sagledati i kao [mreža izvora](izvori/mreza.html): interaktivni graf u kojem je svaki izvor
jedan čvor, obojen prema platformi i skaliran prema volumenu objava. Poveznice među čvorovima su **strukturne** —
pripadnost izvora svojoj platformi te zajednički brend ili osoba prisutna na više platformi (primjerice Laudato
ili Index). Struktura kataloga, inače vidljiva tek listanjem pojedinačnih stranica, tako se vidi odjednom i
istražuje mišem.

::: {.callout-warning}
Mreža prikazuje **strukturu kataloga**, a ne izmjerene odnose među akterima. Poveznice **ne** znače zajedničku
publiku, tematsko preklapanje ni utjecaj: riječ je isključivo o pripadnosti platformi i zajedničkom brendu.
Katalog je **radna verzija** — uređivačke oznake (konfesionalni/sekularni izvor) prijedlozi su koje potvrđuje
voditelj projekta, a brojke su indikativne.
:::

## Kako je prikupljen

Podaci su **izvezeni iz komercijalnog servisa za medijski monitoring** (koji objave prikuplja *web scrapingom* i
platformskim API-jima) u obliku `.xlsx` tablica, koje su potom spojene i filtrirane u jedinstveni korpus.

Pri novim se dopunama deduplikacija provodi po **kanoniziranom URL-u**. Uklanjaju se samo poznati parametri
praćenja (primjerice `utm_*` i `fbclid`), dok parametri koji određuju identitet objave ostaju sačuvani
(primjerice YouTubeov `v`). URL ipak nije zajamčeno jedinstven ključ: povijesni dio korpusa nastao je prije
uvođenja tog pravila, a jedan URL može predstavljati više zabilježenih jedinica monitoringa. Ukupan broj objava
stoga treba čitati kao **gornju granicu**. Pokrivenost je omeđena dosegom servisa za monitoring — riječ je o
velikom **opservacijskom**, a ne vjerojatnosnom uzorku.

## Opseg korpusa

### Vremenska pokrivenost

```{r}
#| label: yearly-distribution
yearly <- dta[!is.na(.date), .(N = .N), by = .(Godina = year(.date))][order(Godina)]
n_2025 <- yearly[Godina == 2025, N]
yearly_disp <- yearly[, .(Godina, `Broj objava` = fmt_int(N))]
kable(yearly_disp, caption = "Broj objava po godinama", align = c("l", "r")) |>
  kable_styling(bootstrap_options = c("striped", "hover", "condensed"))
```

Najviše objava korpus bilježi u 2025. (`r fmt_int(n_2025)`). Godina **2026. je nepotpuna** (do lipnja), pa je
njezin manji broj artefakt presjeka, a ne pad. Instagram i TikTok ulaze u korpus tek od 2024., pa ranije godine
za te platforme nemaju objava. Kako čitati godišnje volumene opisano je u
[Metodologiji](metodologija.html).

### Platforme

```{r}
#| label: platform-distribution
plat_disp <- plat[, .(Platforma = SOURCE_TYPE, `Broj objava` = fmt_int(N), Udio = fmt_pct(pct))]
kable(plat_disp, caption = "Distribucija objava po platformama", align = c("l", "r", "r")) |>
  kable_styling(bootstrap_options = c("striped", "hover", "condensed"))
```

Web-sadržaj čini `r fmt_pct(web_share)` službenoga korpusa. Taj udio opisuje sastav prikupljene građe i dostupnost
izvora u monitoringu; sam po sebi ne mjeri preferencije publike, stvarni udio platforme u hrvatskom
digitalnom prostoru ni komunikacijsku učinkovitost.

### Jezik i geografija

```{r}
#| label: lang-geo
pure_hr   <- sum(dta$LANGUAGES == "hr", na.rm = TRUE)
any_bcs   <- sum(grepl("bs|sr|sl", dta$LANGUAGES), na.rm = TRUE)
hr_only_loc <- sum(dta$LOCATIONS == "HR", na.rm = TRUE)
```

Jezik i geografija strojno su detektirani i **višeoznačni** (jedna objava može nositi više oznaka). Hrvatski
dominira — **`r fmt_int(pure_hr)`** objava nosi isključivo oznaku `hr`. Korpus ipak sadrži i znatan
**regionalni južnoslavenski** sadržaj (bosanski, srpski, slovenski) — oko **`r fmt_int(any_bcs)`** objava ima
barem jednu takvu oznaku. Geografski je težište Hrvatska (**`r fmt_int(hr_only_loc)`** objava označeno je samo
kao `HR`), uz prelijev prema Bosni i Hercegovini te ostatku regije. Filtriranje na `LANGUAGES == "hr"` stoga tiho
izbacuje regionalni sadržaj. S time treba računati pri ponovnom korištenju.

## Struktura podataka

Korpus ima **`r n_vars` varijable**, koje se grupiraju u sedam funkcionalnih skupina: vremenske (`DATE`, `TIME`,
`year`), sadržaj i tekst (`TITLE`, `FULL_TEXT`, `MENTION_SNIPPET`, `URL`, `URL_PHOTO`), izvor i akter (`FROM`,
`AUTHOR`, `SOURCE_TYPE`), monitoring i podudaranje (`GROUP_NAME`, `KEYWORD_NAME`, `FOUND_KEYWORDS`, `LANGUAGES`,
`LOCATIONS`, `data_source`), tonalitet (`AUTO_SENTIMENT`, `MANUAL_SENTIMENT`), angažman i doseg (`REACH`,
`ENGAGEMENT_RATE`, `INTERACTIONS`, `VIEW_COUNT`, reakcije, `INFLUENCE_SCORE` i dr.) te podrijetlo filtriranja.
Sedam varijabli s prefiksom `dk_` za svaki redak bilježi tok prikupljanja, položaj u akumulatoru, broj odlučnih i
ukupnih podudaranja, ocjenu modela, rezultat prijašnjega pravila i oznaku primijenjenoga pravila. Potpuni popis s
pripadajućom skupinom nalazi se u referentnoj tablici na dnu stranice.

**Redci službenoga korpusa, URL-ovi i puni tekst (`FULL_TEXT`) nisu dio repozitorijske distribucije.** Javno se
dijele samo agregati bez teksta i URL-ova, manifest korpusa te potpuno sintetički uzorak. Pristup korpusu dostupan
je **na zahtjev** za istraživačke svrhe. Kontrolirane kategorije imaju zatvoren skup vrijednosti: `SOURCE_TYPE`
ima `r n_platforms` razina, `AUTO_SENTIMENT` četiri (uključujući `undefined`), a
`INFLUENCE_SCORE` `r length(unique(na.omit(dta$INFLUENCE_SCORE)))` razina. Polje `FOUND_KEYWORDS` dolazi iz servisa za monitoring i **šumovito** je
(najčešća vrijednost je veznik „i"), pa ga ne treba tumačiti kao dokaz religijskog filtra.

## Podrijetlo signala i mjera

```{r}
#| label: sentiment-distribution
sent <- dta[, .N, by = AUTO_SENTIMENT][order(-N)]
sent_disp <- sent[, .(Sentiment = AUTO_SENTIMENT, `Broj objava` = fmt_int(N), Udio = fmt_pct(100 * N / sum(sent$N)))]
kable(sent_disp, caption = "Distribucija automatskog (vendorskog) tonaliteta", align = c("l", "r", "r")) |>
  kable_styling(bootstrap_options = c("striped", "hover", "condensed"))

manual_sent_missing_pct <- 100 * mean(is.na(dta$MANUAL_SENTIMENT))
```

Varijabla `AUTO_SENTIMENT` je **vendorska** — izračunava je servis za monitoring nepoznatom metodom i gruba je
(tri razine + `undefined`). Ona je **distinktna** od projektnoga leksičkog tonaliteta koji se računa u sloju
[Atmosfera diskursa](mapa/diskurs.html) i ne treba je s njime miješati. Ručno kodirani tonalitet
(`MANUAL_SENTIMENT`) u ovom je izdanju **prazan po dizajnu** (`r fmt_pct(manual_sent_missing_pct, 0)` nedostaje).

Mjere angažmana (`REACH`, `VIRALITY`, `ENGAGEMENT_RATE`, `INFLUENCE_SCORE`) također računa vendor pri zahvatu.
Formule su neprozirne, **nisu usporedive među platformama** i ne osvježavaju se kako objava stari. Doseg je izrazito
asimetričan (medijan je `r fmt_int(median(dta$REACH, na.rm = TRUE))`, a maksimum više milijuna), pa prosjek dosega
lako zavara. `INFLUENCE_SCORE` je **ordinalna** ljestvica od `r length(unique(na.omit(dta$INFLUENCE_SCORE)))` razina i ne treba je prosjekovati.

## Kvaliteta i ograničenja

```{r}
#| label: availability-matrix
eng <- c("REACH", "ENGAGEMENT_RATE", "VIEW_COUNT", "TOTAL_REACTIONS_COUNT", "FOLLOWERS_COUNT")
avail <- dta[, lapply(.SD, function(x) round(100 * mean(!(is.na(x) | (is.character(x) & x == "")))) ),
             by = .(Platforma = SOURCE_TYPE), .SDcols = eng]
setnames(avail, eng, c("REACH", "ENGAGEMENT_RATE", "VIEW_COUNT", "REAKCIJE", "FOLLOWERS"))
avail <- avail[order(match(Platforma, plat$SOURCE_TYPE))]
kable(avail, caption = "Dostupnost ključnih metrika po platformi (% popunjeno)", align = c("l", rep("r", 5))) |>
  kable_styling(bootstrap_options = c("striped", "hover", "condensed"))

author_missing_pct <- 100 * mean(is.na(dta$AUTHOR) | (is.character(dta$AUTHOR) & dta$AUTHOR == ""))
```

Metrike angažmana **nisu popunjene za sve platforme** — `REACH` i reakcije postoje uglavnom za web i Facebook,
`VIEW_COUNT` samo za video (YouTube, Instagram), a forumi, Reddit i komentari nose malo metrika. Zato prosjek preko
platformi spaja strukturne praznine i vodi u pogrešan zaključak.

Nedostajuće vrijednosti dolaze u **tri vrste**. Prva je **prazno po dizajnu** — `MANUAL_SENTIMENT`, `TAGS`,
`TWEET_COUNT` i `COUNT` u potpunosti nedostaju u ovom izdanju. Druga je **platformski uvjetovana** — `VIEW_COUNT`,
Facebook-reakcije i `REDDIT_SCORE` postoje samo na svojoj matičnoj platformi. Treća je **stvarno nedostajanje**,
poput autora objave (`AUTHOR`), koji nedostaje u `r fmt_pct(author_missing_pct, 0)` slučajeva.

::: {.callout-note}
**Sigurni i nesigurni zaključci.** Iz korpusa je **pouzdano** čitati relativni tematski volumen kroz vrijeme
*unutar iste platforme i toka*, distribuciju tonaliteta (uz vendorsku ogradu) i broj objava po izvoru. **Nije
pouzdano** usporediti angažman ili doseg *među* platformama, čitati porast u 2025. ili pad u 2026. kao stvaran
trend, niti prosjekovati `REACH` ili `INFLUENCE_SCORE`.
:::

## Kako se korpus koristi

Referentna primjena službenoga korpusa jesu žive mape projekta. [Mapa ekosustava](mapa/mapa.html) opisuje volumen,
doseg i interakcije te platformske položaje aktera. [Tematske struje](mapa/mapa_stats.html) primjenjuju rječnik od
16 kategorija, [Atmosfera diskursa](mapa/diskurs.html) leksički tonalitet, emocionalne oznake i konfliktni
rječnik, a [Fokus na događaje](mapa/događaji.html) označava dnevna odstupanja i opisuje dvije ograničene studije
slučaja. [Evolucija ekosustava](mapa/evolucija.html) daje vremenski presjek ekosustava.

Dovršena tematska istraživanja nisu prebačena na službeni korpus. Ona ostaju na verzioniranim ulazima na kojima
su izračunana i zadržavaju već objavljene brojeve.

## Pristup, licencija i citiranje

Službeni korpus i akumulator iz kojega je izveden nisu javni repozitorijski artefakti. Javno su dostupni
**agregati bez teksta i URL-ova** te potpuno sintetički testni uzorak, koje projekt označava licencijom
**CC BY 4.0**. Kaggle zasebno čuva stariji javni presjek; prije uporabe treba provjeriti njegovu verziju,
sadržaj i licenciju navedenu na samoj platformi. Kod i metodološki filtar `` `r mf$rule$terms_file` `` dostupni
su na [GitHubu](https://github.com/lusiki/DigiKat), a potpuna matrica dostupnosti nalazi se u
[`DATA_AVAILABILITY.md`](https://github.com/lusiki/DigiKat/blob/main/DATA_AVAILABILITY.md).

**Kako je korpus nastao (reproducibilnost).** Sirove `.xlsx` izvoze → spajanje u akumulator
`merged_comprehensive.rds` (sve što je servis isporučio) → popis od `r n_terms` pojmova unutar prvih
`r prozor` znakova (≥1 odlučan, ≥2 ukupno) → ansambl drugog koraka uz prag `r prag` → **`digikat_corpus.rds`**,
službeni korpus koji ova stranica opisuje. Ni akumulator ni korpus nisu u repozitoriju jer sadrže puni tekst;
u njemu je `data/digikat_corpus_manifest.json`, koji bilježi opseg, raspon i točno pravilo rezanja. Repozitorijska
distribucija ne sadrži izvorne retke, tekstualne isječke ni URL-ove.

**Osobni podaci.** Korpus sadrži javno dostupne metapodatke o izvorima i računima (npr. `FROM`, `AUTHOR`,
nazive javnih stranica i `FOLLOWERS_COUNT`). To što je objava javna ne uklanja obvezu ograničenja svrhe,
sigurne pohrane i provjere otkrivanja. Redci, URL-ovi i puni tekst izuzeti su iz repozitorijske distribucije.

Preporučeni oblik citiranja:

> Šikić, L. i sur. (2025.–2027.). *DigiKat: Prikaz i analiza katoličke tematike u digitalnom medijskom
> prostoru.* Hrvatsko katoličko sveučilište. Presjek korpusa: `r snap_str`
> (`r fmt_int(n_records)` objava). https://github.com/lusiki/DigiKat

```{r}
#| label: how-to-load
#| echo: true
#| eval: false

# Minimalno učitavanje (put prilagodite preuzetoj datoteci)
dta <- readRDS("digikat_corpus.rds")
```

## Referenca: potpuni popis varijabli

```{r}
#| label: full-variable-list

grp <- function(n) {
  if (n %in% c("DATE", "TIME", "year")) return("Vremenske")
  if (n %in% c("TITLE", "FULL_TEXT", "MENTION_SNIPPET", "URL", "URL_PHOTO")) return("Sadržaj i tekst")
  if (n %in% c("FROM", "AUTHOR", "SOURCE_TYPE")) return("Izvor i akter")
  if (n %in% c("GROUP_NAME", "KEYWORD_NAME", "FOUND_KEYWORDS", "LANGUAGES", "LOCATIONS", "TAGS", "data_source"))
    return("Monitoring i podudaranje")
  if (n %in% c("AUTO_SENTIMENT", "MANUAL_SENTIMENT")) return("Tonalitet")
  if (startsWith(n, "dk_")) return("Podrijetlo filtriranja")
  "Angažman i doseg"
}

vn <- setdiff(names(dta), c(".date", "FROM_l", "tip_izvora"))
all_vars <- data.frame(
  Varijabla = vn,
  Skupina   = vapply(vn, grp, character(1)),
  Tip       = vapply(vn, function(v) class(dta[[v]])[1], character(1)),
  `N jedinstvenih` = vapply(vn, function(v) fmt_int(length(unique(dta[[v]]))), character(1)),
  `Nedostaje` = vapply(vn, function(v)
    fmt_pct(100 * mean(is.na(dta[[v]]) | (is.character(dta[[v]]) & dta[[v]] == ""))), character(1)),
  check.names = FALSE, stringsAsFactors = FALSE
)
rownames(all_vars) <- NULL

kable(all_vars, caption = paste0("Sve ", length(vn), " varijable službenoga korpusa"),
      align = c("l", "l", "l", "r", "r")) |>
  kable_styling(bootstrap_options = c("striped", "hover", "condensed")) |>
  scroll_box(width = "100%", height = "500px")
```

---

**Kontakt:** [luka.sikic@unicath.hr](mailto:luka.sikic@unicath.hr) ·
**ORCID:** [0009-0006-3519-0272](https://orcid.org/0009-0006-3519-0272)
