---
title: "Službeni korpus DigiKat"
pagetitle: "Službeni korpus"
subtitle: "Jedna istraživačka zbirka za analizu katoličkih tema u hrvatskom digitalnom medijskom prostoru"
description: "Službeni korpus DigiKat obuhvaća približno 400.000 objava, uz javni manifest, agregate, rječnik varijabli i sintetički uzorak."
date-modified: 2026-08-24
data-cutoff: 2026-06-11
status: "Ažurira se"
categories: ["Korpus", "Otvoreni podaci", "Metodologija"]
schema-type: "Dataset"
---

```{r}
#| label: setup
#| include: false

knitr::opts_chunk$set(echo = FALSE, warning = FALSE, message = FALSE)

library(data.table)
library(jsonlite)

source("../R/lib/digikat_paths.R", encoding = "UTF-8")

mf <- digikat_read_corpus_manifest(base_dir = "../data")
agg_mf <- jsonlite::read_json("../data/processed/manifest.json", simplifyVector = FALSE)

fmt_int <- function(x) {
  formatC(as.integer(x), big.mark = ".", decimal.mark = ",", format = "d")
}

fmt_pct <- function(x, d = 1) {
  paste0(formatC(as.numeric(x), format = "f", digits = d, decimal.mark = ","), " %")
}

mj_gen <- c(
  "siječnja", "veljače", "ožujka", "travnja", "svibnja", "lipnja",
  "srpnja", "kolovoza", "rujna", "listopada", "studenoga", "prosinca"
)

hr_date <- function(x) {
  x <- as.Date(x)
  paste0(as.integer(format(x, "%d")), ". ", mj_gen[as.integer(format(x, "%m"))],
         " ", format(x, "%Y"), ".")
}

n_records <- as.integer(mf$corpus$rows)
n_vars <- as.integer(mf$corpus$columns)
n_platforms <- as.integer(mf$corpus$platforms)
yr_min <- as.integer(mf$corpus$year_min)
yr_max <- as.integer(mf$corpus$year_max)
data_cutoff <- as.Date(mf$corpus$date_max)
manifest_date <- as.Date(substr(mf$generated_utc, 1, 10))
data_cutoff_hr <- hr_date(data_cutoff)
manifest_date_hr <- hr_date(manifest_date)
corpus_range <- paste0(yr_min, ".–", yr_max, ".")

platform_labels <- c(
  comment = "Komentari", facebook = "Facebook", forum = "Forumi",
  instagram = "Instagram", reddit = "Reddit", tiktok = "TikTok",
  twitter = "Twitter / X", web = "Web portali", youtube = "YouTube"
)

platform_counts <- unlist(mf$corpus$platform_counts)
platform_table <- data.frame(
  Platforma = unname(platform_labels[names(platform_counts)]),
  `Broj objava` = as.integer(platform_counts),
  Udio = 100 * as.integer(platform_counts) / sum(as.integer(platform_counts)),
  check.names = FALSE
)
platform_table <- platform_table[order(platform_table$`Broj objava`, decreasing = TRUE), ]

aggregate_files <- vapply(
  agg_mf$outputs,
  function(x) as.character(x$file),
  character(1)
)

corpus_path <- file.path("..", digikat_corpus_path())
dta <- readRDS(corpus_path)
if (!inherits(dta, "data.table")) dta <- as.data.table(dta)

stopifnot(
  identical(nrow(dta), n_records),
  identical(ncol(dta), n_vars)
)

citation_text <- paste0(
  "Šikić, L. i sur. (2025.–2027.). DigiKat: Prikaz i analiza katoličke tematike u ",
  "digitalnom medijskom prostoru. Hrvatsko katoličko sveučilište. Presjek korpusa: ",
  data_cutoff_hr, " (", fmt_int(n_records), " objava). https://lusiki.github.io/DigiKat/pages/baza.html"
)

dataset_jsonld <- list(
  `@context` = "https://schema.org",
  `@type` = "Dataset",
  name = "Službeni korpus DigiKat",
  description = paste0(
    "Službeni korpus DigiKat obuhvaća ", fmt_int(n_records),
    " medijskih objava o katoličkim temama u hrvatskom digitalnom prostoru."
  ),
  url = "https://lusiki.github.io/DigiKat/pages/baza.html",
  sameAs = "https://github.com/lusiki/DigiKat",
  inLanguage = c("hr", "bs"),
  creator = list(
    `@type` = "Person",
    name = "Luka Šikić",
    affiliation = list(`@type` = "Organization", name = "Hrvatsko katoličko sveučilište")
  ),
  publisher = list(`@type` = "Organization", name = "Hrvatsko katoličko sveučilište"),
  dateModified = format(manifest_date, "%Y-%m-%d"),
  temporalCoverage = paste0(mf$corpus$date_min, "/", mf$corpus$date_max),
  spatialCoverage = list(`@type` = "Place", name = "Hrvatska i regionalni južnoslavenski digitalni prostor"),
  license = "https://creativecommons.org/licenses/by/4.0/",
  conditionsOfAccess = paste(
    "Manifest, javni agregati i sintetički uzorak dostupni su otvoreno.",
    "Pristup redcima s punim tekstom odobrava se zasebno za istraživačke svrhe."
  ),
  keywords = c("katoličke teme", "hrvatski mediji", "digitalna religija", "računalne društvene znanosti"),
  variableMeasured = names(dta),
  distribution = list(
    list(
      `@type` = "DataDownload",
      name = "Manifest službenoga korpusa",
      encodingFormat = "application/json",
      contentUrl = "https://lusiki.github.io/DigiKat/data/digikat_corpus_manifest.json"
    ),
    list(
      `@type` = "DataDownload",
      name = "Manifest javnih agregata",
      encodingFormat = "application/json",
      contentUrl = "https://lusiki.github.io/DigiKat/data/processed/manifest.json"
    ),
    list(
      `@type` = "DataDownload",
      name = "Sintetički uzorak",
      encodingFormat = "application/x-r-rds",
      contentUrl = "https://lusiki.github.io/DigiKat/data/sample/merged_sample.rds"
    )
  )
)
```

```{r}
#| label: dataset-structured-data
#| output: asis

cat(
  '<script type="application/ld+json">',
  jsonlite::toJSON(dataset_jsonld, auto_unbox = TRUE, pretty = TRUE),
  '</script>',
  sep = "\n"
)
```

<div class="freshness-strip" aria-label="Svježina službenoga korpusa">
  <span class="freshness-strip__item"><span class="freshness-strip__label">Ažurirano</span><span class="freshness-strip__value">24. kolovoza 2026.</span></span>
  <span class="freshness-strip__item"><span class="freshness-strip__label">Podaci zaključno s</span><span class="freshness-strip__value">`r data_cutoff_hr`</span></span>
  <span class="freshness-strip__item"><span class="freshness-strip__label">Status</span><span class="status status--updating">Ažurira se</span></span>
</div>

::: {.summary-60}
<span class="summary-60__label">Sažetak u 60 sekundi</span>

Službeni korpus DigiKat obuhvaća približno 400.000 zapisa. Sadrži `r fmt_int(n_records)` objava s web-portala, društvenih platformi, foruma i komentara u razdoblju `r corpus_range`

Korpus je prikupljen prema sadržaju. U njemu su zato i crkveni i sekularni izvori koji objavljuju o katoličkim temama. Opisuje prikupljeni medijski sadržaj, a ne stavove stanovništva ili cijeli hrvatski medijski prostor.

Manifest, agregati i sintetički uzorak dostupni su javno. Redci s punim tekstom i URL-ovima imaju poseban postupak pristupa za istraživačke svrhe.
:::

Pojedini izvor može se pronaći u alatu [Moj medij](moj-medij.html), koji njegove pokazatelje uspoređuje samo s izvorima na istoj platformi.

## Pristup na jednom mjestu {#pristup-licencija-i-citiranje}

Panel odvaja podatkovni presjek od datuma ove stranice i vodi izravno na svaki javni artefakt.

```{=html}
<section class="corpus-access" aria-label="Pristup službenom korpusu i javnim artefaktima">
  <div class="corpus-access__facts">
    <div><span>Podaci zaključno s</span><strong>`r data_cutoff_hr`</strong></div>
    <div><span>Verzija manifesta</span><strong>`r manifest_date_hr`</strong></div>
    <div><span>Licencija javnih artefakata</span><strong>CC BY 4.0</strong></div>
    <div><span>Preporučeno citiranje</span><strong><a href="#citiranje">Citirajte ovu verziju</a></strong></div>
  </div>
  <div class="corpus-access__resources">
    <h3>Datoteke i dokumentacija</h3>
    <ul>
      <li><a href="../data/digikat_corpus_manifest.json">Manifest korpusa</a></li>
      <li><a href="../data/processed/manifest.json">Javni agregati</a></li>
      <li><a href="#rjecnik-varijabli">Rječnik varijabli</a></li>
      <li><a href="../data/sample/merged_sample.rds">Sintetički uzorak</a></li>
      <li><a href="../CITATION.cff">Strojno čitljiv citat</a></li>
      <li><a href="#pristup-punom-tekstu">Pristup punom tekstu</a></li>
    </ul>
  </div>
</section>
```

## Što korpus sadrži

Jedinica analize jedna je medijska objava. Korpus obuhvaća članke, objave na društvenim platformama, videozapise, forumske zapise i komentare koji zadovoljavaju dokumentirano pravilo uključivanja.

```{=html}
<div class="metric-grid corpus-metrics">
  <div class="metric-card">
    <div class="metric-value">`r fmt_int(n_records)`</div>
    <div class="metric-label">objava</div>
  </div>
  <div class="metric-card">
    <div class="metric-value">`r n_vars`</div>
    <div class="metric-label">varijable</div>
  </div>
  <div class="metric-card">
    <div class="metric-value">`r corpus_range`</div>
    <div class="metric-label">razdoblje, uz nepotpunu 2026.</div>
  </div>
  <div class="metric-card">
    <div class="metric-value">`r n_platforms`</div>
    <div class="metric-label">vrsta izvora i platformi</div>
  </div>
</div>
```

Korpus je odabran prema temi, a ne prema unaprijed sastavljenom popisu medija. Zato isti istraživački okvir obuhvaća konfesionalne izvore, opće i lokalne medije, javne ustanove, zajednice i osobne račune. To je temelj za [Mapu ekosustava](mapa/mapa.html), [Tematske struje](mapa/mapa_stats.html), [Atmosferu diskursa](mapa/diskurs.html) i [Fokus na događaje](mapa/događaji.html).

## Što korpus može i ne može poduprijeti

Ove dvije granice vrijede prije svake analize.

<div class="corpus-use-grid">
  <article class="corpus-use-card corpus-use-card--yes">
    <h3>Može poduprijeti</h3>
    <p>Korpus može opisati volumen objavljivanja, zastupljenost izvora i tema te promjene u riječima zabilježenima u prikupljenom sadržaju.</p>
    <p>Usporedbe su najčvršće unutar iste platforme, mjere i stabilnoga toka prikupljanja.</p>
  </article>
  <article class="corpus-use-card corpus-use-card--no">
    <h3>Ne može poduprijeti</h3>
    <p>Korpus ne mjeri religioznost stanovništva, javno mnijenje, namjeru autora, kvalitetu sadržaja ili potvrđenu veličinu publike.</p>
    <p>Ne opravdava uzročne zaključke ni izravno uspoređivanje procijenjenoga dosega među platformama.</p>
  </article>
</div>

Način prikupljanja promijenio se tijekom 2024. Podaci s obje strane te granice slijede isto pravilo uključivanja, ali promjena zabranjuje jednostavno čitanje skoka u volumenu kao promjene medijske pozornosti. [Obrazloženje i dijagnostika nalaze se u Metodologiji](metodologija.html#method-collection-break).

## Javni artefakti i pristup {#javni-artefakti}

Javna distribucija ne sadrži izvorne retke, puni tekst ili URL-ove. Sadrži provjerljive opise i agregate bez izvornoga teksta.

### Manifest i sintetički uzorak

Manifest bilježi opseg, presjek, platformsku raspodjelu, pravilo uključivanja i kontrolne sažetke ove verzije. Sintetički uzorak oponaša strukturu podataka bez izvornih redaka, tekstova ili osobnih podataka.

<div class="download-group">
  <a href="../data/digikat_corpus_manifest.json">Preuzmite manifest korpusa</a>
  <a href="../data/sample/merged_sample.rds">Preuzmite sintetički uzorak</a>
  <a href="../data/sample/merged_sample_manifest.json">Otvorite manifest uzorka</a>
</div>

### Javni agregati

Agregati su izvedeni iz iste verzije službenoga korpusa. Njihov manifest navodi dimenzije i kontrolni sažetak svake datoteke.

<div class="download-group">
  <a href="../data/processed/manifest.json">Otvorite manifest agregata</a>
  <a href="../data/processed/platform_summary.rds">Sažetak platformi</a>
  <a href="../data/processed/platform_monthly.rds">Mjesečni niz platformi</a>
  <a href="../data/processed/source_summary.rds">Sažetak izvora</a>
</div>

<details class="reference-section">
<summary>Sve datoteke javnih agregata</summary>
<div class="reference-section__content">

```{r}
#| label: aggregate-downloads
#| output: asis

cat('<ul class="artifact-file-list">\n')
for (file in aggregate_files) {
  cat(sprintf(
    '<li><a href="../data/processed/%s"><code>%s</code></a></li>\n',
    file, file
  ))
}
cat('</ul>\n')
```

</div>
</details>

### Pristup punom tekstu {#pristup-punom-tekstu}

Pristup redcima s punim tekstom odobrava se zasebno za istraživačke svrhe. Zahtjev treba navesti istraživačko pitanje, traženi opseg podataka, plan sigurne pohrane i način objave rezultata. Pošaljite ga na [luka.sikic@unicath.hr](mailto:luka.sikic@unicath.hr). Potpuna matrica dostupnosti nalazi se u dokumentu [`DATA_AVAILABILITY.md`](https://github.com/lusiki/DigiKat/blob/main/DATA_AVAILABILITY.md).

## Citiranje {#citiranje}

Citirajte projekt, presjek korpusa i konkretni javni artefakt koji ste upotrijebili.

<div class="citation-block">
  <span class="citation-block__label">Preporučeni citat</span>
  <p class="citation-block__text">`r citation_text`</p>
  <p><strong>Trajna mrežna adresa</strong><br><a href="https://lusiki.github.io/DigiKat/pages/baza.html">https://lusiki.github.io/DigiKat/pages/baza.html</a></p>
  <p><strong>Verzija</strong><br>Manifest generiran `r manifest_date_hr`</p>
  <p><strong>Licencija javnih artefakata</strong><br><a href="https://creativecommons.org/licenses/by/4.0/">CC BY 4.0</a></p>
  <p><strong>Strojno čitljiv citat</strong><br><a href="../CITATION.cff">CITATION.cff</a></p>
</div>

## Metodologija po temama

Ova stranica zadržava samo podatke potrebne za pristup i odgovorno tumačenje. Tehnički postupci imaju jedno kanonsko mjesto.

<div class="method-link-list">
  <a href="metodologija.html#method-corpus-inclusion"><strong>Što ulazi u korpus</strong><span>Pravilo uključivanja i granica korpusa</span></a>
  <a href="metodologija.html#method-corpus-quality"><strong>Kvaliteta korpusa</strong><span>Ručna provjera i procjena pogreške</span></a>
  <a href="metodologija.html#method-collection-break"><strong>Promjena prikupljanja</strong><span>Prekid 2024. i vremenske usporedbe</span></a>
  <a href="metodologija.html#method-platform-metrics"><strong>Značenje mjera</strong><span>Objave, interakcije, angažman i procijenjeni doseg</span></a>
  <a href="metodologija.html#method-reproducibility"><strong>Reproducibilnost</strong><span>Obrada, manifesti i ponavljanje postupka</span></a>
</div>

## Referentni odjeljci

Tablice i upute ostaju dostupne bez prekidanja glavne priče o korpusu.

<details class="reference-section" id="sastav-po-platformama">
<summary>Sastav korpusa po platformama</summary>
<div class="reference-section__content">

Tablica prikazuje broj i udio objava u službenom korpusu prema zabilježenoj platformi.

<div class="reference-table" role="region" aria-label="Sastav službenoga korpusa po platformama" tabindex="0">

```{r}
#| label: platform-table

platform_display <- platform_table
platform_display$`Broj objava` <- fmt_int(platform_display$`Broj objava`)
platform_display$Udio <- fmt_pct(platform_display$Udio)

knitr::kable(
  platform_display,
  format = "html",
  caption = "Sastav službenoga korpusa po platformama",
  align = c("l", "r", "r"),
  table.attr = 'class="table table-striped table-hover table-sm"'
)
```

</div>

</div>
</details>

<details class="reference-section" id="rjecnik-varijabli">
<summary>Rječnik svih `r n_vars` varijabli</summary>
<div class="reference-section__content">

Rječnik navodi funkcionalnu skupinu, tehnički tip i udio nedostajućih vrijednosti za svaku varijablu službenoga korpusa.

<div class="reference-table reference-table--tall" role="region" aria-label="Rječnik varijabli službenoga korpusa" tabindex="0">

```{r}
#| label: full-variable-list

variable_group <- function(name) {
  if (name %in% c("DATE", "TIME", "year")) return("Vremenske")
  if (name %in% c("TITLE", "FULL_TEXT", "MENTION_SNIPPET", "URL", "URL_PHOTO")) return("Sadržaj i tekst")
  if (name %in% c("FROM", "AUTHOR", "SOURCE_TYPE")) return("Izvor i akter")
  if (name %in% c("GROUP_NAME", "KEYWORD_NAME", "FOUND_KEYWORDS", "LANGUAGES", "LOCATIONS", "TAGS", "data_source")) return("Monitoring i podudaranje")
  if (name %in% c("AUTO_SENTIMENT", "MANUAL_SENTIMENT")) return("Tonalitet")
  if (startsWith(name, "dk_")) return("Podrijetlo filtriranja")
  "Interakcije i doseg"
}

variable_names <- names(dta)
all_vars <- data.frame(
  Varijabla = variable_names,
  Skupina = vapply(variable_names, variable_group, character(1)),
  Tip = vapply(variable_names, function(v) class(dta[[v]])[1], character(1)),
  `Nedostaje` = vapply(
    variable_names,
    function(v) fmt_pct(100 * mean(is.na(dta[[v]]) | (is.character(dta[[v]]) & dta[[v]] == ""))),
    character(1)
  ),
  check.names = FALSE,
  stringsAsFactors = FALSE
)

knitr::kable(
  all_vars,
  format = "html",
  caption = paste0("Svih ", n_vars, " varijabli službenoga korpusa"),
  align = c("l", "l", "l", "r"),
  table.attr = 'class="table table-striped table-hover table-sm"'
)
```

</div>

</div>
</details>

<details class="reference-section" id="upute-za-ponavljanje">
<summary>Upute za uporabu i ponavljanje</summary>
<div class="reference-section__content">

Javni agregati i sintetički uzorak učitavaju se izravno u R. Kontrolni sažeci iz pripadajućih manifesta služe za provjeru preuzete datoteke.

```{r}
#| label: how-to-load
#| echo: true
#| eval: false

# Agregat bez izvornoga teksta
platforme <- readRDS("data/processed/platform_summary.rds")

# Potpuno sintetički uzorak za provjeru koda
uzorak <- readRDS("data/sample/merged_sample.rds")
```

Cijeli slijed obrade, pravila uključivanja i provjera opisan je u odjeljku [Reproducibilnost](metodologija.html#method-reproducibility). Izvorni kod i upute za lokalno pokretanje nalaze se u [repozitoriju projekta](https://github.com/lusiki/DigiKat).

</div>
</details>

---

**Kontakt** [luka.sikic@unicath.hr](mailto:luka.sikic@unicath.hr)
**ORCID** [0009-0006-3519-0272](https://orcid.org/0009-0006-3519-0272)
