---
title: "Metodologija"
subtitle: "Kako nastaje korpus, što se na njemu mjeri i gdje su granice tih mjera"
date: last-modified
categories: ["Metodologija", "Otvorena znanost", "Reproducibilnost"]
---

```{r}
#| label: setup
#| include: false

knitr::opts_chunk$set(echo = FALSE, message = FALSE, warning = FALSE)
library(dplyr)
library(knitr)

# Sve brojke na ovoj stranici čitaju se iz praćenih manifesta, nijedna nije utipkana.
# Manifesti ne sadrže retke ni osobne podatke, pa se stranica renderira i bez samih podataka.
source("../R/lib/digikat_paths.R", encoding = "UTF-8")
source("../R/lib/digikat_hr.R", encoding = "UTF-8")
mf <- digikat_page_corpus("..")

hr_pct <- function(x, dec = 1) {
  paste0(format(round(as.numeric(x), dec), nsmall = dec, decimal.mark = ",", trim = TRUE), " %")
}
hr_dec <- function(x, dec = 2) {
  format(round(as.numeric(x), dec), nsmall = dec, decimal.mark = ",", trim = TRUE)
}

n_objava    <- digikat_hr_int(mf$corpus$rows)
n_stupaca   <- mf$corpus$columns
raspon      <- paste0(mf$corpus$year_min, ".–", mf$corpus$year_max, ".")
n_platformi <- mf$corpus$platforms
n_pojmova   <- mf$rule$terms_count
n_odlucnih  <- mf$rule$terms_decisive
n_dvojbenih <- mf$rule$terms_ambiguous
prozor      <- digikat_hr_int(mf$rule$window_chars)
prag        <- hr_dec(mf$rule$threshold)
min_odlucnih <- mf$rule$min_decisive
min_ukupno   <- mf$rule$min_total

# Rečenica ispod slaže pridjev ("odlučan", "različita") uz ove dvije brojke. Pomoćnik za sklonidbu
# rješava imenice, ali ne i pridjeve, pa bi promjena pravila tiho proizvela negramatičnu hrvatsku
# rečenicu. Ako se pravilo ikad promijeni, render neka stane i neka se rečenica prepiše ručno.
stopifnot(min_odlucnih == 1L, min_ukupno == 2L)

akum_redaka  <- digikat_hr_int(mf$source$accumulator_rows)
akum_stupaca <- mf$source$accumulator_columns

# Mjerena preciznost postoji samo kao bilješka uz pravilo u manifestu. Vadi se regularnim
# izrazom umjesto da se prepisuje, pa se ne može razići s onim što manifest tvrdi.
nota <- mf$rule$measured_precision_note
izvuci <- function(uzorak) {
  m <- regmatches(nota, regexpr(uzorak, nota, perl = TRUE))
  stopifnot(length(m) == 1L)
  sub(uzorak, "\\1", m, perl = TRUE)
}
p_pre   <- izvuci("([0-9]+,[0-9])% genuinely Catholic pre-2024")
p_post  <- izvuci("([0-9]+,[0-9])% post-2024")
p_ukupno <- izvuci("roughly ([0-9]+,[0-9])% genuine")
p_odziv  <- izvuci("at ([0-9]+,[0-9])% recall")
n_citanih <- izvuci("on ([0-9]+) hand-read posts")

# Tematske kategorije: broj se izvodi iz jedinog kanonskog rječnika.
e_dict <- new.env(parent = baseenv())
sys.source("../R/lib/thematic_dictionaries.R", envir = e_dict)
n_kategorija <- length(e_dict$digikat_thematic_dictionaries)

# Uzorci za jezičnu obradu opisani su vlastitim manifestom.
nlp <- jsonlite::fromJSON("../data/nlp/manifest.json", simplifyVector = TRUE)
udio <- function(stranica) hr_pct(100 * nlp$parameters$page_proportions[[stranica]])
redaka <- function(stranica) digikat_hr_int(nlp$pages[[stranica]]$sample_rows)
min_znakova <- nlp$parameters$minimum_text_characters
sjeme <- nlp$parameters$seed
slojevi <- nlp$parameters$strata
iskljuceno <- nlp$parameters$excluded_source_types
udpipe_model <- basename(nlp$inputs$model$path)

# Slojevi uzorkovanja i isključene platforme u manifestu su nazivi stupaca u kodu. U tekst ulaze
# samo hrvatski nazivi, pa se ključevi ovdje prevode umjesto da se ispisuju sirovi.
slojevi_hr <- c(year = "godini", SOURCE_TYPE = "platformi")
slojevi_txt <- digikat_hr_list(unname(ifelse(is.na(slojevi_hr[slojevi]), slojevi, slojevi_hr[slojevi])))
iskljuceno_txt <- digikat_hr_list(digikat_platform_hr(iskljuceno))
```

Ova stranica okuplja tehnički dio projekta na jednom mjestu. Ostale stranice vode računa o tome što
podaci pokazuju; ovdje piše kako su nastali, na čemu su mjereni i što se iz njih ne smije zaključiti.
Namijenjena je čitatelju koji želi provjeriti postupak, ponoviti ga ili citirati.

Svaka brojka na ovoj stranici izračunata je iz praćenih manifesta koji nastaju zajedno s podacima.
Nijedna nije prepisana rukom.

## Što ulazi u korpus

Službeni korpus sadrži `r digikat_hr_count(mf$corpus$rows, "objava")` i
`r digikat_hr_count(n_stupaca, "stupac")`, prikupljenih u razdoblju `r raspon` na
`r digikat_hr_count(n_platformi, "vrsta")` izvora i platformi. U njega ulazi objava koja prođe dva
uzastopna uvjeta.

**Prvi uvjet je rječnički.** Objava mora unutar prvih `r prozor` znakova teksta pogoditi najmanje
`r min_odlucnih` odlučan i najmanje `r min_ukupno` različita pojma s popisa od
`r digikat_hr_count(n_pojmova, "pojam")`. Popis razlikuje `r digikat_hr_count(n_odlucnih, "pojam")`
koji sami po sebi upućuju na katoličku tematiku i `r digikat_hr_count(n_dvojbenih, "pojam")` koji se u
hrvatskom javljaju i izvan religijskog konteksta, pa ne mogu sami donijeti odluku.

Ograničenje na prvih `r prozor` znakova nije tehnička sitnica. Ranije je rječnik čitao cijeli tekst, a
drugi uvjet i ljudski koderi samo početak, pa su u korpus ulazile objave čiji je jedini religijski trag
bio duboko u tekstu i tipično nije imao veze s temom. Od svih takvih objava koje su pročitane ručno
nijedna nije bila katolički sadržaj, pa se pravilo sada na oba mjesta primjenjuje na isti prozor.

**Drugi uvjet je modelski.** Objava koja prođe rječnik ocjenjuje se statističkim modelom uvježbanim na
ručno označenim primjerima i ulazi u korpus samo ako dosegne ocjenu od najmanje `r prag`. Prag je
odluka voditelja projekta iz kolovoza 2026. i namjerno je postavljen tako da zadrži volumen. Viši prag
daje čišći, ali manji korpus.

**Isto pravilo vrijedi za cijelo razdoblje.** To je bitno jer se metoda prikupljanja mijenjala, a
pravilo uključivanja nije smjelo pratiti tu promjenu.

### Koliko je korpus čist

Preciznost je mjerena ručnim čitanjem `r n_citanih` objava po razdoblju. Na tako mjerenoj osnovici
zajednička krivulja procjenjuje da je oko `r p_ukupno` % objava u korpusu doista katolički sadržaj, uz
zadržanih oko `r p_odziv` % onoga što jest katolički sadržaj. Kvaliteta nije jednaka u oba razdoblja
(`r p_pre` % prije 2024. i `r p_post` % poslije, mjereno pri nižem pragu), i ta je razlika svojstvo
prikupljanja, a ne mjerenja.

Drugim riječima, korpus je namjerno širok. Manji dio objava u njemu spominje katoličke pojmove, a nije
o njima; ta razina šuma opisana je i mjerena, a ne prešućena.

```{r}
#| label: pravilo-tablica

data.frame(
  Stavka = c("Objava u korpusu", "Stupaca", "Razdoblje", "Vrsta izvora i platformi",
             "Pojmova na popisu", "Prozor teksta", "Prag modela"),
  Vrijednost = c(n_objava, as.character(n_stupaca), raspon, as.character(n_platformi),
                 paste0(n_pojmova, " (", n_odlucnih, " odlučnih, ", n_dvojbenih, " dvojbenih)"),
                 paste0("prvih ", prozor, " znakova"), prag)
) |>
  kable(caption = paste("Pravilo uključivanja u brojkama.",
                        "Izvor: manifest službenoga korpusa, nastao uz korpus u R/build_corpus.R."),
        align = c("l", "l"))
```

## Dva skupa podataka koja nisu zamjenjiva

Projekt vodi dva odvojena skupa podataka i njihovo miješanje najčešći je način da se dobiju krive
brojke.

**Akumulator** (`r digikat_hr_count(mf$source$accumulator_rows, "redak")`,
`r digikat_hr_count(akum_stupaca, "stupac")`) sve je što je servis za praćenje medija isporučio, bez
ikakvog filtriranja. On raste sa svakom novom isporukom.

**Službeni korpus** (`r digikat_hr_count(mf$corpus$rows, "objava")`) izrezan je iz akumulatora
pravilom opisanim gore. Sve što opisuju stranice ovoga sjedišta, sve mape i svi javni agregati
računaju se na njemu.

Dovršena tematska istraživanja i dalje čitaju akumulator, imenom, jer su na njemu izračunata i
objavljena. Prebacivanje gotove analize na novi ulaz tiho bi promijenilo brojke koje su već objavljene,
pa se to ne radi. Svako istraživanje na stranici [Tematska istraživanja](studije/index.html) navodi na
kojem je skupu izračunato.

Praktična posljedica za čitatelja je jednostavna. Ako se brojka s neke stranice ne slaže s brojkom iz
nekog istraživanja, prva provjera nije aritmetika nego to govore li o istom skupu podataka.

## Promjena prikupljanja 2024. i što ona zabranjuje

Tijekom 2024. promijenio se način na koji su objave prikupljane. Pravilo uključivanja ostalo je isto s
obje strane te granice, pa su razdoblja usporediva po pravilu, ali nisu usporediva po zahvatu. Udio
zadržanih objava skače za otprilike dvadeset postotnih bodova preko te granice, i to je svojstvo
instrumenta, ne medijske stvarnosti.

```{r}
#| label: ere-tablica

ere <- mf$eras
data.frame(
  Razdoblje = c("Prije promjene", "Poslije promjene"),
  Raspon = c(ere$pre2024$span, ere$post2024$span),
  `Objava u akumulatoru` = c(digikat_hr_int(ere$pre2024$rows_in), digikat_hr_int(ere$post2024$rows_in)),
  `Zadržano u korpusu` = c(digikat_hr_int(ere$pre2024$kept), digikat_hr_int(ere$post2024$kept)),
  `Udio zadržanih` = c(hr_pct(ere$pre2024$kept_pct), hr_pct(ere$post2024$kept_pct)),
  check.names = FALSE
) |>
  kable(caption = paste("Dva razdoblja prikupljanja pod istim pravilom uključivanja.",
                        "Izvor: manifest službenoga korpusa, odjeljak o razdobljima."),
        align = c("l", "l", "r", "r", "r"))
```

Iz toga slijedi jedno ograničenje koje vrijedi na cijelom sjedištu. **Porast broja objava preko 2024.
nije porast medijske pažnje.** Godišnji volumeni smiju se uspoređivati unutar istoga toka prikupljanja,
a ne preko granice. Stranica [Evolucija ekosustava](mapa/evolucija.html) zato prikazuje opaženi volumen
i tu ogradu drži uz svaki prikaz.

Uz to, u vendorskom izvoru za razdoblje od veljače do svibnja 2024. nema teksta, pa nijedno razdoblje
nema retke u tim mjesecima. Prikupljanje ima i kraćih prekida, koji su opisani na stranicama gdje
utječu na izračun.

```{r}
#| label: godine-tablica

god <- mf$years
data.frame(
  Godina = paste0(names(god), "."),
  `U akumulatoru` = digikat_hr_int(vapply(god, function(x) x$rows_in, numeric(1))),
  `U korpusu` = digikat_hr_int(vapply(god, function(x) x$kept, numeric(1))),
  `Udio zadržanih` = hr_pct(100 * vapply(god, function(x) x$kept / x$rows_in, numeric(1))),
  check.names = FALSE, row.names = NULL
) |>
  kable(caption = paste("Zadržane objave po godini. Godina 2026. obuhvaća razdoblje do lipnja.",
                        "Izvor: manifest službenoga korpusa, odjeljak o godinama."),
        align = c("l", "r", "r", "r"))
```

## Uzorci i rječnici

Analize volumena, dosega i angažmana računaju se na cijelom korpusu. Analize teksta ne, jer jezična
obrada cijeloga korpusa nije izvediva u razumnom vremenu, pa se one računaju na stratificiranim
uzorcima. Svaki uzorak vučen je s fiksnim sjemenom slučajnosti (`r sjeme`), stratificiran po
`r slojevi_txt`, ograničen na objave dulje od `r digikat_hr_count(min_znakova - 1, "znak")` i bez
platforme `r iskljuceno_txt`.

```{r}
#| label: uzorci-tablica

data.frame(
  `Analitička razina` = c("Tematske struje", "Fokus na događaje", "Atmosfera diskursa"),
  `Ciljani udio korpusa` = c(udio("mapa_stats"), udio("dogadjaji"), udio("diskurs")),
  `Dokumenata u uzorku` = c(redaka("mapa_stats"), redaka("dogadjaji"), redaka("diskurs")),
  check.names = FALSE
) |>
  kable(caption = "Stratificirani uzorci na kojima se računaju jezične analize.",
        align = c("l", "r", "r"))
```

::: {.source-note}
Izvor: `data/nlp/manifest.json`, nastao u `R/04_nlp.R`.
:::

Posljedica uzorkovanja je da su dnevne i rijetke vrijednosti nesigurne. Kada se neki nalaz oslanja na
mali broj dokumenata, stranica na kojoj stoji navodi taj broj uz nalaz.

**Jezična obrada.** Tekst se prije analize svodi na mala slova, dijeli na riječi i svodi na osnovne
oblike modelom `r udpipe_model`, uvježbanim na hrvatskom. Bez toga bi se *Misa* i *misa* brojile kao
dvije različite riječi.

**Tematske kategorije.** Objave se razvrstavaju u unaprijed definirane tematske kategorije, a ima ih
`r n_kategorija`. Razvrstavanje radi rječnik. Riječ je o pravilima, ne o modelu koji sam pronalazi teme, pa su kategorije
stabilne kroz vrijeme i provjerljive, ali ne mogu prepoznati temu koju rječnik ne pokriva.

**Rječnici tonaliteta i emocija.** Leksički tonalitet mjeri se rječnicima CroSentilex i CroSentilex
Gold, a emocionalne oznake leksikonom lilaHR, koji razlikuje osam emocija. Svi rade na osnovnim
oblicima riječi, pa se moraju spajati na jednako obrađen tekst.

**Relativni indeks konflikta (RIK)** razlika je između opažene gustoće konfliktnog rječnika u tekstu i
one koja bi se očekivala s obzirom na prosjek toga izvora i te teme. Mjeri odstupanje od očekivanog, ne
apsolutnu razinu sukoba.

::: {.callout-important}
## Što ove mjere ne mjere

Sve navedeno mjeri **riječi u tekstu**. Tonalitet nije osjećaj autora, emocionalna oznaka nije reakcija
publike, a gustoća konfliktnog rječnika nije dokaz sukoba ni namjere. Doseg je vendorska procjena, ne
izmjerena publika. Nalazi su opisni i takvima ih valja čitati.
:::

## Reproducibilnost

Kod, pravila i agregati javni su na [GitHubu](https://github.com/lusiki/DigiKat) pod licencijom
CC BY 4.0. Sam korpus i akumulator sadrže puni tekst objava i nisu javni, pa se pristup retcima
odobrava zasebno; sve što se objavljuje izvedeno je iz njih bez osobnih podataka.

Lanac obrade ide jednim smjerom i svaki korak zapisuje vlastiti manifest s otiskom ulaza iz kojega je
nastao.

1. Sirove isporuke ulaze u akumulator.
2. Iz akumulatora se pravilom uključivanja izrezuje službeni korpus (`R/build_corpus.R`).
3. Iz korpusa se računaju javni agregati (`R/03_aggregate.R`) i jezična obrada (`R/04_nlp.R`).
4. Stranice čitaju agregate i manifeste. Nijedna stranica ne računa korpus iznova.

Zato se sve brojke na ovom sjedištu mogu vezati uz otisak podataka iz kojega su nastale. Ako agregati
nisu izgrađeni iz aktualnog korpusa, provjera u kodu prekida izradu stranice umjesto da objavi brojku
koja ne odgovara prikazu ispod nje.

Popis izvora, njihovih profila i uredničkih oznaka opisan je u
[Katalogu izvora](izvori/index.html). Struktura same baze i značenje svakoga stupca opisani su na
stranici [Baza podataka](baza.html).
