---
title: "Moj medij"
subtitle: "Koliko vaš medij objavljuje o katoličkim temama i koliko toga odjekne"
date: last-modified
categories: ["Moj medij", "Katalog izvora", "Otvoreni podaci"]
# Stranica je alat, a ne tekst s odjeljcima: jedini naslov bio bi napomena na dnu, koja namjerno
# stoji izvan hijerarhije naslova, pa bi sadržaj ostao prazan.
toc: false
---

```{r}
#| label: setup
#| include: false

knitr::opts_chunk$set(echo = FALSE, message = FALSE, warning = FALSE)

# Podaci za pretraživanje precomputirani su u R/06_moj_medij.R i ovdje se samo ugrađuju u
# stranicu. Stranica ne čita korpus, ne računa ništa i nema poslužitelj iza sebe.
source("../R/lib/digikat_paths.R", encoding = "UTF-8")
source("../R/lib/digikat_hr.R", encoding = "UTF-8")

preview_news_gap <- identical(Sys.getenv("DIGIKAT_NEWS_GAP_PREVIEW", unset = "0"), "1")
mm_path <- if (preview_news_gap) {
  "../studies/news-gap/output/private/moj_medij_preview.json"
} else {
  "../data/page-ready/moj_medij.json"
}
if (!file.exists(mm_path)) {
  preview_command <- paste(
    "Rscript R/06_moj_medij.R --preview-news-gap --write-preview"
  )
  stop(if (preview_news_gap) paste("Nedostaje privatni pregled. Izgradi ga s:", preview_command) else
         "Nedostaje data/page-ready/moj_medij.json. Izgradi ga s: Rscript R/06_moj_medij.R --apply",
       call. = FALSE)
}
mm_raw <- paste(readLines(mm_path, encoding = "UTF-8", warn = FALSE), collapse = "\n")
mm <- jsonlite::fromJSON(mm_raw, simplifyVector = FALSE)

# Podaci moraju potjecati iz istoga korpusa koji stranica opisuje. Ako ne potječu, render staje.
mf <- digikat_page_corpus("..")
if (!identical(mm$input$corpus_sha256, mf$corpus$sha256)) {
  stop("data/page-ready/moj_medij.json izgrađen je iz drugog korpusa nego što ga manifest opisuje.\n",
       "Ponovno pokreni: Rscript R/06_moj_medij.R --apply", call. = FALSE)
}
if (is.null(mm$schema_version) || mm$schema_version < 4L) {
  stop("Moj medij nema nove tematske pokazatelje. Ponovno pokreni: Rscript R/06_moj_medij.R --apply",
       call. = FALSE)
}

n_prikazano <- mm$totals$sources_listed
n_zadrzano  <- mm$totals$sources_withheld
n_ukupno    <- mm$totals$sources_in_corpus
prag        <- mm$policy$min_posts
raspon      <- paste0(mf$corpus$year_min, ".–", mf$corpus$year_max, ".")
```

Objavljujete o katoličkim temama i pitate se koliko toga doista dopre do ljudi? Ova stranica na to
odgovara brojkama iz iste baze na kojoj se temelje sve ostale analize projekta. Upišite ime medija i
dobit ćete koliko objavljuje, koliko reakcija skuplja, kada objavljuje, koliko se pažnja koncentrira
na mali broj objava, po čemu se njegov tematski profil razlikuje od usporedivog polja, koji su mu
izvori tematski najsličniji i kako reagira na velike kalendarske događaje.

Pretraživanje pokriva `r digikat_hr_count(n_prikazano, "izvor")` s najmanje
`r digikat_hr_count(prag, "objava")` u razdoblju `r raspon` Za najveće izvore postoji i razrađen
profil u [Katalogu izvora](izvori/index.html).

```{r}
#| label: mm-data
#| output: asis

# Podaci se ugrađuju u stranicu umjesto da se dohvaćaju zasebnim zahtjevom. Tako pretraživanje radi
# i u lokalnom pregledu i na GitHub Pagesu, bez poslužitelja i bez dodatne datoteke u docs/.
cat('<script id="mm-data" type="application/json">\n', mm_raw, '\n</script>\n', sep = "")
```

```{=html}
<div class="mm-app">
  <label class="mm-label" for="mm-q">Ime medija, portala, kanala ili stranice</label>
  <input id="mm-q" class="mm-input" type="search" autocomplete="off" spellcheck="false"
         placeholder="npr. laudato.hr, Radio Marija, vecernji.hr"
         aria-describedby="mm-hint" aria-controls="mm-results" />
  <p id="mm-hint" class="mm-hint">Upišite barem dva znaka. Popis se sužava dok tipkate.</p>
  <ul id="mm-results" class="mm-results" role="listbox" aria-label="Rezultati pretraživanja"></ul>
  <div id="mm-detail" class="mm-detail" aria-live="polite"></div>
</div>

<style>
.mm-app { margin:1.5rem 0 2rem; --mm-produced:#14181d; --mm-rewarded:#0f4c5c; }
.mm-label { display:block; font-weight:600; font-size:.95rem; margin-bottom:.4rem; color:#14181d; }
.mm-input { width:100%; max-width:560px; font-size:1.05rem; padding:.7rem .9rem;
  border:1px solid #cfccc2; border-radius:8px; background:#fff; color:#14181d; }
.mm-input:focus { outline:3px solid rgba(15,76,92,.35); outline-offset:1px; border-color:#0f4c5c; }
.mm-hint { font-size:.85rem; color:#6b6f76; margin:.4rem 0 0; }
.mm-results { list-style:none; padding:0; margin:.7rem 0 0; max-width:560px;
  border:1px solid #e4e2da; border-radius:8px; overflow:hidden; display:none; background:#fff; }
.mm-results.on { display:block; }
.mm-results li { border-bottom:1px solid #f0eee8; }
.mm-results li:last-child { border-bottom:0; }
.mm-results button { width:100%; text-align:left; background:none; border:0; cursor:pointer;
  padding:.6rem .9rem; font:inherit; color:#14181d; display:flex; justify-content:space-between; gap:1rem; }
.mm-results button:hover, .mm-results button:focus { background:#eaf0f2; outline:none; }
.mm-results .mm-r-meta { color:#6b6f76; font-size:.85rem; white-space:nowrap; }
.mm-none { padding:.7rem .9rem; color:#6b6f76; font-size:.9rem; }
.mm-detail:empty { display:none; }
.mm-detail { margin-top:1.6rem; border:1px solid #e4e2da; border-radius:10px;
  padding:1.4rem 1.5rem; background:#fff; }
.mm-name { font-family:'Source Serif 4',serif; font-size:1.5rem; font-weight:600; margin:0; color:#14181d; }
.mm-sub { color:#6b6f76; font-size:.9rem; margin:.25rem 0 1.1rem; }
.mm-actions { margin:.1rem 0 1.15rem; }
.mm-download { display:inline-block; border:1px solid #0f4c5c; border-radius:6px; padding:.48rem .72rem;
  color:#0f4c5c; font-size:.86rem; font-weight:600; text-decoration:none; }
.mm-download:hover, .mm-download:focus { background:#eaf0f2; color:#0b3945; }
.mm-kpis { display:grid; grid-template-columns:repeat(auto-fit,minmax(140px,1fr)); gap:1rem;
  border-top:1px solid #e4e2da; border-bottom:1px solid #e4e2da; padding:1rem 0; margin-bottom:1.2rem; }
.mm-kpi-v { font-family:'IBM Plex Mono',monospace; font-size:1.5rem; font-weight:600; color:#14181d; }
.mm-kpi-l { font-size:.8rem; color:#6b6f76; margin-top:.2rem; }
.mm-h { font-size:1rem; font-weight:600; margin:1.3rem 0 .5rem; color:#14181d; }
.mm-chart { width:100%; max-width:560px; height:auto; overflow-x:auto; }
.mm-note { font-size:.85rem; color:#6b6f76; margin:.5rem 0 0; }
.mm-ng { margin:1.5rem 0 1.2rem; padding:1rem 0 0; border-top:1px solid #e4e2da; }
.mm-ng-product { margin:1rem 0 1.4rem; }
.mm-ng-name { font-size:.9rem; font-weight:600; color:#14181d; margin:0 0 .35rem; }
.mm-ng-chart { width:100%; max-width:700px; height:auto; display:block; }
.mm-ng-legend { display:flex; flex-wrap:wrap; gap:1rem; font-size:.78rem; color:#6b6f76;
  margin:.15rem 0 .45rem; }
.mm-ng-key { display:inline-flex; align-items:center; gap:.35rem; }
.mm-ng-dot { width:.62rem; height:.62rem; border-radius:50%; display:inline-block; }
.mm-ng-dot-p { background:var(--mm-produced); }
.mm-ng-dot-r { background:var(--mm-rewarded); }
.mm-feature { margin:1.55rem 0 1.2rem; padding-top:1rem; border-top:1px solid #e4e2da; }
.mm-feature:first-child { margin-top:.7rem; }
.mm-platform-title { font-family:'IBM Plex Mono',monospace; font-size:.78rem; letter-spacing:.06em;
  text-transform:uppercase; color:#6b6f76; margin:1.65rem 0 .25rem; }
.mm-attention { display:grid; grid-template-columns:repeat(auto-fit,minmax(210px,1fr)); gap:.75rem; }
.mm-att-card { border:1px solid #e4e2da; border-radius:8px; padding:.85rem .95rem; }
.mm-att-value { font-family:'IBM Plex Mono',monospace; font-size:1.35rem; font-weight:600; color:#14181d; }
.mm-att-label { font-size:.78rem; color:#6b6f76; margin:.1rem 0 .35rem; }
.mm-att-peer { font-size:.82rem; color:#4f535a; margin:0; }
.mm-reading { font-size:.9rem; line-height:1.55; margin:.65rem 0 0; color:#363a40; }
.mm-topic-status { display:inline-block; margin:.05rem 0 .5rem; padding:.18rem .5rem;
  border-radius:4px; background:#f3efe2; color:#655a32; font-family:'IBM Plex Mono',monospace;
  font-size:.7rem; letter-spacing:.02em; }
.mm-topic-chart { width:100%; max-width:720px; height:auto; display:block; }
.mm-topic-legend { display:flex; flex-wrap:wrap; gap:1rem; font-size:.78rem; color:#6b6f76;
  margin:.25rem 0 .45rem; }
.mm-topic-key { display:inline-flex; align-items:center; gap:.35rem; }
.mm-topic-dot { width:.62rem; height:.62rem; border-radius:50%; display:inline-block; }
.mm-topic-dot-source { background:#0f4c5c; }
.mm-topic-dot-field { background:#8aa1a8; }
.mm-similar-title { font-size:.82rem; font-weight:600; color:#4f535a; margin:.8rem 0 .35rem; }
.mm-similar { display:flex; flex-wrap:wrap; gap:.4rem; }
.mm-similar a { display:inline-block; border:1px solid #cfd9dc; border-radius:999px;
  padding:.28rem .6rem; color:#0f4c5c; background:#f8fbfb; font-size:.8rem; text-decoration:none; }
.mm-similar a:hover, .mm-similar a:focus { background:#eaf0f2; color:#0b3945; }
.mm-heat-wrap { width:100%; overflow-x:auto; margin:.6rem 0 .3rem; }
.mm-heat { width:100%; min-width:700px; border-collapse:separate; border-spacing:3px; table-layout:fixed; }
.mm-heat th { font-size:.72rem; font-weight:600; color:#6b6f76; padding:.3rem; text-align:center; }
.mm-heat th:first-child { width:54px; text-align:left; }
.mm-heat td { height:58px; border-radius:5px; padding:.35rem .4rem; text-align:center;
  vertical-align:middle; font-size:.72rem; line-height:1.3; color:#14181d; }
.mm-heat td.mm-suppressed { background:#f3f2ed; color:#8a8e95; }
.mm-heat-n { display:block; font-weight:600; }
.mm-heat-e { display:block; font-size:.68rem; margin-top:.12rem; }
.mm-event-year { font-family:'IBM Plex Mono',monospace; font-size:.78rem; color:#6b6f76;
  margin:1rem 0 .35rem; }
.mm-event-row { display:grid; grid-template-columns:minmax(130px,1.15fr) minmax(260px,3fr);
  gap:.7rem; align-items:center; padding:.55rem 0; border-bottom:1px solid #f0eee8; }
.mm-event-name { font-size:.84rem; line-height:1.35; }
.mm-event-date { display:block; color:#6b6f76; font-size:.74rem; }
.mm-event-bars { display:grid; gap:.3rem; }
.mm-event-barline { display:grid; grid-template-columns:72px minmax(110px,1fr) 52px; gap:.4rem;
  align-items:center; font-size:.72rem; color:#6b6f76; }
.mm-event-track { height:9px; background:#f0eee8; border-radius:5px; overflow:hidden; }
.mm-event-fill { display:block; height:100%; min-width:0; border-radius:5px; background:#0f4c5c; }
.mm-event-fill-field { background:#8aa1a8; }
.mm-event-na { color:#8a8e95; font-size:.8rem; }
@media (max-width:640px) {
  .mm-event-row { grid-template-columns:1fr; gap:.35rem; }
}
/* Napomene uz pregled. Namjerno su tiše od ostatka stranice: ostaju vidljive i potpune,
   ali ne smiju izgledati kao dio samog alata. Zato su izvan hijerarhije naslova i izvan sadržaja. */
.mm-aside { margin:3.2rem 0 0; padding:1.1rem 0 0; border-top:1px solid #e4e2da; max-width:640px; }
.mm-aside-title { font-family:'IBM Plex Mono',monospace; font-size:.72rem; letter-spacing:.1em;
  text-transform:uppercase; color:#8a8e95; margin:0 0 .75rem; }
.mm-aside p { font-size:.875rem; line-height:1.6; color:#6b6f76; margin:0 0 .65rem; }
.mm-aside p:last-child { margin-bottom:0; }
.mm-aside strong { color:#4f535a; font-weight:600; }
.mm-aside a { color:#0f4c5c; }
.mm-pos { margin:.4rem 0 0; padding-left:1.1rem; }
.mm-pos li { margin:.25rem 0; }
.mm-tag { display:inline-block; background:#eaf0f2; color:#2c5663; border-radius:4px;
  padding:.15rem .5rem; font-size:.8rem; font-family:'IBM Plex Mono',monospace; }
</style>

<script>
(function () {
  var DATA = JSON.parse(document.getElementById('mm-data').textContent);
  var q = document.getElementById('mm-q');
  var results = document.getElementById('mm-results');
  var detail = document.getElementById('mm-detail');

  var PLATFORM = { web:'web', youtube:'YouTube', facebook:'Facebook',
                   instagram:'Instagram', tiktok:'TikTok', twitter:'Twitter / X',
                   reddit:'Reddit', forum:'forum', comment:'komentari' };
  var LABEL = { confessional:'konfesionalni izvor', secular:'sekularni izvor', other:'ostalo' };
  var WEEKDAY_LONG = ['ponedjeljkom', 'utorkom', 'srijedom', 'četvrtkom', 'petkom', 'subotom', 'nedjeljom'];
  var TYP = {
    'Divovi':'visok doseg i visok angažman',
    'Graditelji zajednica':'niži doseg uz vrlo visok angažman',
    'Megafoni':'visok doseg uz niži angažman',
    'Specijalizirani akteri':'umjeren doseg i angažman'
  };

  function int(n) { return Math.round(n).toLocaleString('hr-HR'); }
  function dec(n, d) {
    return n.toLocaleString('hr-HR', { minimumFractionDigits:d, maximumFractionDigits:d });
  }
  // Uspoređivanje bez dijakritike, da "vecernji" pronađe "Večernji".
  function fold(s) {
    return s.toLowerCase()
      .replace(/č|ć/g,'c').replace(/ž/g,'z').replace(/š/g,'s').replace(/đ/g,'dj');
  }
  DATA.sources.forEach(function (s) {
    var products = (s.ng || []).map(function (p) { return p.n + ' ' + (p.h || ''); }).join(' ');
    s._k = fold(s.n + ' ' + (s.t || '') + ' ' + products);
  });

  function esc(s) {
    return String(s).replace(/[&<>"']/g, function (c) {
      return { '&':'&amp;','<':'&lt;','>':'&gt;','"':'&quot;',"'":'&#39;' }[c];
    });
  }

  function search(term) {
    var t = fold(term.trim());
    if (t.length < 2) return null;
    var starts = [], has = [];
    for (var i = 0; i < DATA.sources.length; i++) {
      var s = DATA.sources[i], p = s._k.indexOf(t);
      if (p === 0) starts.push(s); else if (p > 0) has.push(s);
    }
    return starts.concat(has).slice(0, 25);
  }

  function renderResults(list) {
    if (list === null) { results.className = 'mm-results'; results.innerHTML = ''; return; }
    results.className = 'mm-results on';
    if (!list.length) {
      results.innerHTML = '<li class="mm-none">Nema izvora s tim imenom među prikazanima. ' +
        'Moguće je da objavljuje manje od ' + int(DATA.policy.min_posts) +
        ' objava ili da čeka uredničku provjeru.</li>';
      return;
    }
    results.innerHTML = list.map(function (s, i) {
      var productNames = s.ng && s.ng.length > 1
        ? ' <span class="mm-r-meta">' + s.ng.map(function (p) { return esc(p.n); }).join(' · ') + '</span>'
        : '';
      return '<li><button type="button" data-i="' + DATA.sources.indexOf(s) + '">' +
        '<span>' + esc(s.n) + (s.t ? ' <span class="mm-r-meta">' + esc(s.t) + '</span>' : '') +
        productNames + '</span><span class="mm-r-meta">' + int(s.p) + ' objava</span></button></li>';
    }).join('');
  }

  // Stupčasti prikaz po godinama. Crta se kao SVG, bez ijedne vanjske knjižnice.
  function chart(years, vals, title) {
    var W = 560, H = 150, PADL = 8, PADB = 26, PADT = 18;
    var max = Math.max.apply(null, vals.concat([1]));
    var bw = (W - PADL * 2) / years.length;
    var bars = years.map(function (g, i) {
      var h = Math.max(1, (H - PADB - PADT) * (vals[i] / max));
      var x = PADL + i * bw + bw * 0.18, y = H - PADB - h, w = bw * 0.64;
      return '<rect x="' + x.toFixed(1) + '" y="' + y.toFixed(1) + '" width="' + w.toFixed(1) +
        '" height="' + h.toFixed(1) + '" fill="#0f4c5c" rx="2"><title>' + g + '. — ' +
        int(vals[i]) + '</title></rect>' +
        '<text x="' + (x + w / 2).toFixed(1) + '" y="' + (H - PADB + 14) +
        '" text-anchor="middle" font-size="11" fill="#6b6f76">' + g + '.</text>' +
        '<text x="' + (x + w / 2).toFixed(1) + '" y="' + (y - 4).toFixed(1) +
        '" text-anchor="middle" font-size="10.5" fill="#4f535a">' + int(vals[i]) + '</text>';
    }).join('');
    return '<div class="mm-h">' + title + '</div><svg class="mm-chart" viewBox="0 0 ' + W + ' ' + H +
      '" role="img" aria-label="' + title + ' po godinama">' + bars + '</svg>';
  }

  function ord(rank, total) {
    return int(rank) + '. od ' + int(total);
  }

  function present(n) { return typeof n === 'number' && Number.isFinite(n); }
  function pct(n) { return present(n) ? dec(n, 1) + ' %' : 'nije dostupno'; }
  function multiple(n) { return present(n) ? dec(n, 1) + '×' : '—'; }
  function dateHr(value) {
    return new Date(value + 'T12:00:00').toLocaleDateString('hr-HR', {
      day:'numeric', month:'long'
    });
  }

  function attentionSection(bh) {
    var a = bh.a || {};
    var topRead = present(a.t)
      ? 'Deset objava nosi ' + pct(a.t) + ' svih zabilježenih interakcija.'
      : 'Za ovu platformu nema dovoljno zabilježenih interakcija za izračun udjela.';
    var zeroRead;
    if (!present(a.z)) {
      zeroRead = 'Servis za ovu platformu ne bilježi broj interakcija po objavi.';
    } else if (a.z === 0) {
      zeroRead = 'Svaka objava ima barem jednu zabilježenu interakciju.';
    } else if (a.z > 50) {
      zeroRead = 'Više od polovice objava nema zabilježenu interakciju.';
    } else {
      zeroRead = 'To je približno 1 od ' + Math.max(2, Math.round(100 / a.z)) + ' objava.';
    }
    return '<section class="mm-feature"><div class="mm-h">Koncentracija pažnje</div>' +
      '<div class="mm-attention">' +
      '<div class="mm-att-card"><div class="mm-att-value">' + pct(a.t) + '</div>' +
      '<div class="mm-att-label">interakcija u deset vodećih objava</div>' +
      '<p class="mm-att-peer">Medijan usporedive skupine ' + pct(a.mt) +
      (a.nt ? ' · ' + int(a.nt) + ' izvora' : '') + '</p></div>' +
      '<div class="mm-att-card"><div class="mm-att-value">' + pct(a.z) + '</div>' +
      '<div class="mm-att-label">objava bez zabilježene interakcije</div>' +
      '<p class="mm-att-peer">Medijan usporedive skupine ' + pct(a.mz) +
      (a.nz ? ' · ' + int(a.nz) + ' izvora' : '') + '</p></div></div>' +
      '<p class="mm-reading">' + topRead + ' ' + zeroRead + '</p>' +
      '<p class="mm-note">Usporedivu skupinu čine prikazani izvori na istoj platformi s najmanje ' +
      int(DATA.policy.min_posts) + ' objava. Popis vodećih objava nije dio javnog prikaza.</p></section>';
  }

  function rhythmSection(bh) {
    var meta = DATA.behaviour.rhythm;
    var cells = bh.r || [];
    var lookup = {};
    cells.forEach(function (c) { lookup[c.d + '-' + c.b] = c; });
    var maxPosts = Math.max.apply(null, cells.map(function (c) { return c.p; }).concat([1]));
    var head = '<tr><th></th>' + meta.bands.map(function (b) { return '<th scope="col">' + b + '</th>'; }).join('') + '</tr>';
    var rows = meta.weekdays.map(function (day, di) {
      var body = meta.bands.map(function (band, bi) {
        var c = lookup[(di + 1) + '-' + (bi + 1)];
        if (!c) {
          return '<td class="mm-suppressed" title="Manje od ' + int(meta.min_cell_posts) +
            ' objava">&lt;' + int(meta.min_cell_posts) + '<span class="mm-heat-e">premalo objava</span></td>';
        }
        var alpha = .10 + .46 * c.p / maxPosts;
        var engagement = present(c.e) ? dec(c.e, 1) + ' interakcija po objavi' : 'angažman nije zabilježen';
        return '<td style="background:rgba(15,76,92,' + alpha.toFixed(2) + ')" title="' +
          day + ' ' + band + '. ' + int(c.p) + ' objava. ' + engagement + '.">' +
          '<span class="mm-heat-n">' + int(c.p) + ' objava</span><span class="mm-heat-e">' +
          (present(c.e) ? dec(c.e, 1) + ' interakcija / objavi' : 'angažman nije dostupan') + '</span></td>';
      }).join('');
      return '<tr><th scope="row">' + day + '</th>' + body + '</tr>';
    }).join('');
    var readable = cells.filter(function (c) { return present(c.e); });
    var reading = 'Nijedna ćelija nema najmanje ' + int(meta.min_cell_posts) +
      ' objava sa zabilježenim angažmanom.';
    if (readable.length) {
      var best = readable.reduce(function (a, b) { return b.e > a.e ? b : a; });
      var counts = cells.map(function (c) { return c.p; }).sort(function (a, b) { return a - b; });
      var medianPosts = counts[Math.floor(counts.length / 2)];
      reading = 'Najviši zabilježeni prosjek pojavljuje se ' +
        WEEKDAY_LONG[best.d - 1] + ' u pojasu ' + meta.bands[best.b - 1] +
        ', uz ' + dec(best.e, 1) + ' interakcija po objavi.';
      if (best.p < medianPosts) {
        reading += ' U toj se ćeliji objavljuje rjeđe nego u tipičnoj prikazanoj ćeliji.';
      }
      reading += ' To opisuje različite objave u različitim terminima i ne procjenjuje učinak premještanja istog sadržaja.';
    }
    return '<section class="mm-feature"><div class="mm-h">Ritam objavljivanja</div>' +
      '<div class="mm-heat-wrap"><ta' + 'ble class="mm-heat" aria-label="Objave i interakcije po danu i vremenskom pojasu">' +
      '<thead>' + head + '</thead><tbody>' + rows + '</tbody></ta' + 'ble></div>' +
      '<p class="mm-reading">' + reading + '</p><p class="mm-note">Vrijeme je lokalno vrijeme Europe/Zagreb. ' +
      'Ćelije s manje od ' + int(meta.min_cell_posts) + ' objava nisu prikazane.</p></section>';
  }

  function eventBar(label, value, field) {
    return '<div class="mm-event-barline"><span>' + label + '</span><span class="mm-event-track">' +
      '<span class="mm-event-fill' + (field ? ' mm-event-fill-field' : '') + '" data-value="' +
      (present(value) ? value : '') + '"></span></span><span>' + multiple(value) + '</span></div>';
  }

  function topicMixChart(profile) {
    var meta = DATA.behaviour.topics;
    var order = meta.labels.map(function (label, i) {
      return { label:label, source:profile.s[i], field:profile.f[i] };
    }).sort(function (a, b) {
      return b.source - a.source || b.field - a.field || a.label.localeCompare(b.label, 'hr');
    });
    var W = 720, LEFT = 265, RIGHT = 105, TOP = 24, ROW = 28;
    var max = Math.max.apply(null, order.reduce(function (all, row) {
      return all.concat([row.source, row.field]);
    }, [1]));
    var plotW = W - LEFT - RIGHT;
    var H = TOP + order.length * ROW + 14;
    var rows = order.map(function (row, i) {
      var y = TOP + i * ROW + 11;
      var xs = LEFT + plotW * row.source / max;
      var xf = LEFT + plotW * row.field / max;
      var aria = row.label + '. Izvor ' + dec(row.source, 1) +
        ' %. Prosjek usporedive skupine ' + dec(row.field, 1) + ' %.';
      return '<g><title>' + esc(aria) + '</title>' +
        '<text x="' + (LEFT - 10) + '" y="' + (y + 4) + '" text-anchor="end" ' +
        'font-size="11.5" fill="currentColor">' + esc(row.label) + '</text>' +
        '<line x1="' + Math.min(xs, xf).toFixed(1) + '" x2="' + Math.max(xs, xf).toFixed(1) +
        '" y1="' + y + '" y2="' + y + '" stroke="#c8c5bc" stroke-width="2" />' +
        '<circle cx="' + xf.toFixed(1) + '" cy="' + y + '" r="4" fill="#8aa1a8" />' +
        '<circle cx="' + xs.toFixed(1) + '" cy="' + y + '" r="4.5" fill="#0f4c5c" />' +
        '<text x="' + (W - RIGHT + 10) + '" y="' + (y + 4) + '" font-size="10.5" ' +
        'fill="#6b6f76">' + dec(row.source, 1) + ' / ' + dec(row.field, 1) + ' %</text></g>';
    }).join('');
    return '<div class="mm-topic-legend" aria-hidden="true">' +
      '<span class="mm-topic-key"><span class="mm-topic-dot mm-topic-dot-source"></span>Izvor</span>' +
      '<span class="mm-topic-key"><span class="mm-topic-dot mm-topic-dot-field"></span>' +
      'Prosjek usporedive skupine</span></div>' +
      '<svg class="mm-topic-chart" viewBox="0 0 ' + W + ' ' + H + '" role="img" ' +
      'aria-label="Tematski udjeli izvora i prosjeka usporedive skupine">' + rows + '</svg>';
  }

  function topicSection(bh) {
    var meta = DATA.behaviour.topics;
    var heading = '<section class="mm-feature"><div class="mm-h">Vi i prosjek polja</div>' +
      '<span class="mm-topic-status">' + esc(meta.label) + '</span>';
    if (!bh.tm) {
      return heading + '<p class="mm-note">Rječnik je razvrstao ' + int(bh.tc || 0) +
        ' od ' + int(bh.p) + ' objava. Tematski se profil prikazuje tek od ' +
        int(meta.min_classified_posts) + ' razvrstanih objava.</p></section>';
    }
    var similar = '';
    if (bh.sn && bh.sn.length) {
      similar = '<p class="mm-similar-title">Slični izvori</p><div class="mm-similar">' +
        bh.sn.map(function (name) {
          return '<a href="?medij=' + encodeURIComponent(name) + '">' + esc(name) + '</a>';
        }).join('') + '</div><p class="mm-note">Ovo znači sličan tematski profil na istoj platformi, ' +
        'ne „konkurent”.</p>';
    }
    return heading + topicMixChart(bh.tm) +
      '<p class="mm-note">Udio se računa među ' + int(bh.tm.n) +
      ' rječnički razvrstanih objava. Prosjek jednako ponderira ' + int(bh.tm.pn) +
      ' prikazanih izvora na istoj platformi; nije prosjek između platformi. ' +
      esc(meta.method) + '</p>' + similar + '</section>';
  }

  function calendarSection(bh) {
    var meta = DATA.behaviour.calendar;
    var values = {};
    (bh.k || []).forEach(function (v) { values[v.v] = v; });
    var years = [];
    meta.events.forEach(function (e) { if (years.indexOf(e.y) < 0) years.push(e.y); });
    var html = years.map(function (year) {
      var yearEvents = meta.events.map(function (e, i) { return { e:e, i:i + 1 }; })
        .filter(function (x) { return x.e.y === year; });
      var available = [];
      yearEvents.forEach(function (x) {
        var v = values[x.i] || {};
        if (present(v.o)) available.push(v.o);
        if (present(v.f)) available.push(v.f);
      });
      var max = Math.max.apply(null, available.concat([1]));
      var rows = yearEvents.map(function (x) {
        var e = x.e, v = values[x.i] || {};
        if (!e.ok) {
          return '<div class="mm-event-row"><div class="mm-event-name">' + esc(e.n) +
            '<span class="mm-event-date">' + dateHr(e.d) + ' ' + e.y + '.</span></div>' +
            '<div class="mm-event-na">Nije mjerljivo zbog prekida u prikupljanju.</div></div>';
        }
        var bars = '<div class="mm-event-bars">' + eventBar('Izvor', v.o, false) +
          eventBar('Platforma', v.f, true) + '</div>';
        return '<div class="mm-event-row"><div class="mm-event-name">' + esc(e.n) +
          '<span class="mm-event-date">' + dateHr(e.d) + ' ' + e.y + '.</span></div>' + bars + '</div>';
      }).join('');
      var wrapped = '<div class="mm-event-year">' + year + '.</div>' + rows;
      var holder = document.createElement('div');
      holder.innerHTML = wrapped;
      holder.querySelectorAll('.mm-event-fill').forEach(function (bar) {
        var value = parseFloat(bar.dataset.value);
        bar.style.width = Number.isFinite(value) ? Math.max(1, 100 * value / max).toFixed(1) + '%' : '0';
      });
      return holder.innerHTML;
    }).join('');
    return '<section class="mm-feature"><div class="mm-h">Kalendarski test</div>' + html +
      '<p class="mm-note">Omjer uspoređuje prosječan broj objava po danu u trodnevnom prozoru s ' +
      'prosjekom u dva tjedna prije i dva tjedna poslije. Platforma je cijelo polje na istoj platformi. ' +
      'Isključeni datumi uklonjeni su iz oba računa. Omjer opisuje vremensko podudaranje i ne pripisuje događaju uzrok.</p></section>';
  }

  function behaviourSections(s) {
    return (s.bh || []).map(function (bh) {
      var heading = '<div class="mm-platform-title">' + esc(PLATFORM[bh.pl] || bh.pl) +
        ' · ' + int(bh.p) + ' objava</div>';
      return heading + attentionSection(bh) + rhythmSection(bh) + topicSection(bh) + calendarSection(bh);
    }).join('');
  }

  // Usporedba tematskih udjela za jedan urednički proizvod. Podaci ulaze u javni JSON tek kada
  // analiza nosi izričit status za javni prikaz.
  function topicChart(profile) {
    var W = 700, LEFT = 260, RIGHT = 82, TOP = 22, ROW = 29;
    var vals = profile.v.p.concat(profile.v.r);
    var max = Math.max.apply(null, vals.concat([1]));
    var plotW = W - LEFT - RIGHT;
    var H = TOP + profile.v.k.length * ROW + 12;
    var rows = profile.v.k.map(function (label, i) {
      var y = TOP + i * ROW + 12;
      var xp = LEFT + plotW * profile.v.p[i] / max;
      var xr = LEFT + plotW * profile.v.r[i] / max;
      var gap = profile.v.g[i];
      var gapLabel = (gap > 0 ? '+' : '') + dec(gap, 1) + ' pp';
      var aria = label + '. Objavljeno ' + dec(profile.v.p[i], 1) +
        ' %. Nagrađeno interakcijama ' + dec(profile.v.r[i], 1) + ' %.';
      return '<g><title>' + esc(aria) + '</title>' +
        '<text x="' + (LEFT - 10) + '" y="' + (y + 4) + '" text-anchor="end" ' +
        'font-size="11.5" fill="currentColor">' + esc(label) + '</text>' +
        '<line x1="' + Math.min(xp, xr).toFixed(1) + '" x2="' + Math.max(xp, xr).toFixed(1) +
        '" y1="' + y + '" y2="' + y + '" stroke="#aaa69d" stroke-width="2" />' +
        '<circle cx="' + xp.toFixed(1) + '" cy="' + y + '" r="4" fill="var(--mm-produced)" />' +
        '<circle cx="' + xr.toFixed(1) + '" cy="' + y + '" r="4" fill="var(--mm-rewarded)" />' +
        '<text x="' + (W - RIGHT + 10) + '" y="' + (y + 4) + '" font-size="11" ' +
        'fill="#6b6f76">' + gapLabel + '</text></g>';
    }).join('');
    return '<div class="mm-ng-product"><p class="mm-ng-name">' + esc(profile.n) + '</p>' +
      '<div class="mm-ng-legend" aria-hidden="true">' +
      '<span class="mm-ng-key"><span class="mm-ng-dot mm-ng-dot-p"></span>Objavljeno</span>' +
      '<span class="mm-ng-key"><span class="mm-ng-dot mm-ng-dot-r"></span>Nagrađeno interakcijama</span>' +
      '</div><svg class="mm-ng-chart" viewBox="0 0 ' + W + ' ' + H + '" role="img" ' +
      'aria-label="Objavljeno i nagrađeno po temama za ' + esc(profile.n) + '">' + rows + '</svg></div>';
  }

  function renderDetail(s) {
    var h = '<h2 class="mm-name">' + esc(s.n) + '</h2>';
    var bits = [];
    if (s.t) bits.push(esc(s.t));
    if (s.pl) bits.push(PLATFORM[s.pl] || s.pl);
    if (s.lb) bits.push(LABEL[s.lb] || s.lb);
    h += '<p class="mm-sub">' + (bits.length ? bits.join(' · ') : 'Izvor iz korpusa') + '</p>';
    if (s.c) {
      h += '<p class="mm-actions"><a class="mm-download" data-card="' +
        esc('../assets/outlet-cards/' + s.c) + '" download>Preuzmite profil izvora (PDF)</a></p>';
    }

    h += '<div class="mm-kpis">' +
      '<div><div class="mm-kpi-v">' + int(s.p) + '</div><div class="mm-kpi-l">objava ukupno</div></div>' +
      '<div><div class="mm-kpi-v">' + int(s.i) + '</div><div class="mm-kpi-l">zabilježenih interakcija</div></div>' +
      '<div><div class="mm-kpi-v">' + int(s.x) + '</div><div class="mm-kpi-l">procijenjeni doseg</div></div>' +
      '<div><div class="mm-kpi-v">' + dec(s.e, 1) + '</div><div class="mm-kpi-l">interakcija po objavi</div></div>' +
      '</div>';

    h += chart(s.y.g, s.y.p, 'Objave po godini');
    h += chart(s.y.g, s.y.i, 'Zabilježene interakcije po godini');
    h += '<p class="mm-note">Godina ' + DATA.years[DATA.years.length - 1] +
      '. nepotpuna je. Kako se čitaju godišnji volumeni, opisano je u ' +
      '<a href="metodologija.html">Metodologiji</a>.</p>';

    h += behaviourSections(s);

    if (s.ng && s.ng.length) {
      h += '<section class="mm-ng"><div class="mm-h">Objavljeno i nagrađeno</div>';
      if (s.ng.length > 1) {
        h += '<p class="mm-note">Oznaka ' + esc(s.n) +
          ' u korpusu obuhvaća više uredničkih proizvoda. Svaki je zato prikazan zasebno.</p>';
      }
      h += s.ng.map(topicChart).join('');
      h += '<p class="mm-note">Usporedba obuhvaća sedam potpunih mjeseci 2025. Interakcije pokazuju ' +
        'zabilježenu pažnju, a ne nužno duboku sklonost publike.</p>';
      h += '</section>';
    }

    h += '<div class="mm-h">Gdje ovaj izvor stoji</div><ul class="mm-pos">';
    h += '<li>Po broju objava ' + ord(s.rp, DATA.totals.sources_listed) +
      ' među prikazanim izvorima, što je ' + dec(s.sp, 2) + ' % svih objava u bazi.</li>';
    h += '<li>Po zabilježenim interakcijama ' + ord(s.ri, DATA.totals.sources_listed) +
      ', a po procijenjenom dosegu ' + ord(s.rx, DATA.totals.sources_listed) + '.</li>';
    if (s.rl) {
      h += '<li>Među izvorima iste uredničke oznake (' + (LABEL[s.lb] || s.lb) +
        ') po interakcijama je ' + ord(s.rl, s.nl) +
        '. Oznaka je urednički prijedlog, ne mjerenje.</li>';
    }
    if (s.tp) {
      h += '<li>U tipologiji aktera pripada skupini <strong>' + esc(s.tp) + '</strong> (' +
        (TYP[s.tp] || '') + '), izračunatoj unutar platforme ' + (PLATFORM[s.pl] || s.pl) + '.</li>';
    }
    if (s.mp) {
      h += '<li>Ovo se ime pojavljuje na više platformi, pa su gornje brojke njihov zbroj.</li>';
    }
    h += '</ul>';

    if (s.pr) {
      h += '<p class="mm-note"><a href="izvori/' + esc(s.pr) + '">Razrađen profil u Katalogu izvora</a></p>';
    }
    h += '<p class="mm-note">Interakcije i doseg vrijednosti su servisa za praćenje medija i ' +
      'razlikuju se među platformama, pa ih valja uspoređivati unutar iste platforme. ' +
      '<a href="metodologija.html">Metodologija</a> objašnjava kako su izmjereni.</p>';
    detail.innerHTML = h;
    var cardLink = detail.querySelector('[data-card]');
    if (cardLink) cardLink.href = cardLink.dataset.card;
  }

  q.addEventListener('input', function () { renderResults(search(q.value)); });
  results.addEventListener('click', function (e) {
    var b = e.target.closest('button[data-i]');
    if (!b) return;
    renderDetail(DATA.sources[+b.dataset.i]);
    results.className = 'mm-results';
    detail.scrollIntoView({ behavior:'smooth', block:'nearest' });
  });

  // Izravna poveznica na profil olakšava pregled i dijeljenje prikaza.
  // Primjer: moj-medij.html?medij=IKA
  var requestedSource = new URLSearchParams(window.location.search).get('medij');
  if (requestedSource) {
    q.value = requestedSource;
    var requestedMatches = search(requestedSource);
    if (requestedMatches && requestedMatches.length) {
      renderDetail(requestedMatches[0]);
    } else {
      renderResults(requestedMatches);
    }
  }
})();
</script>
```

```{=html}
<aside class="mm-aside" aria-label="Napomene uz pregled">
<p class="mm-aside-title">Napomene · što ovaj pregled pokazuje, a što ne</p>

<p>Brojke opisuju <strong>prikupljeni korpus</strong>, a ne cjelokupnu medijsku produkciju nekog
izvora. U bazu ulaze samo objave koje govore o katoličkim temama, pa portal koji objavljuje o svemu
ovdje ima znatno manje objava nego što ih doista ima.</p>

<p>Interakcije i doseg vrijednosti su koje isporučuje servis za praćenje medija. Doseg je procjena, a
ne izmjerena publika, i mjeri se drukčije na svakoj platformi. Usporedba između weba i YouTubea zato
ne znači ono što bi se na prvi pogled činilo, dok je usporedba unutar iste platforme smislena.</p>

<p>Vrijeme objave prošlo je zasebnu provjeru. Vrijednosti imaju preciznost u sekundama, nemaju
nedostajućih zapisa i odgovaraju lokalnom vremenu Europe/Zagreb. Kalendarski test koristi iste
isključene dane za izvor i usporedivo polje. Zato se Uskrs 2024. označava nemjerljivim, a ne nulom.</p>

<p>Tematski je rječnik <strong>privremen</strong>: služi kao smjernica za validaciju, a ne kao
rang-lista izvora. Usporedba i tematski slični izvori računaju se samo unutar iste platforme i samo
za prikazane izvore s najmanje 100 rječnički razvrstanih objava. Sličnost opisuje raspodjelu tema,
ne uredničku ulogu, publiku ni konkurentski odnos.</p>

<p>Prikazani su izvori s najmanje `r digikat_hr_count(prag, "objava")`, jer bi ispod toga poredak
počivao na premalom broju objava. Uz njih `r digikat_hr_count(n_zadrzano, "izvor")` iznad istoga
praga čeka uredničku provjeru i zasad se ne prikazuje; riječ je o računima za koje još nije potvrđeno
predstavljaju li medij ili pojedinca. Korpus ukupno bilježi `r digikat_hr_count(n_ukupno, "izvor")`,
od kojih velika većina ima tek nekoliko objava.</p>

<p>Cijela baza otvorena je pod licencijom CC BY 4.0 i dostupna na
<a href="https://github.com/lusiki/DigiKat">GitHubu</a>, pa se svaka brojka s ove stranice može
provjeriti. Kako korpus nastaje i kako se mjere volumen, angažman i doseg, opisano je u
<a href="metodologija.html">Metodologiji</a>.</p>
</aside>
```
