---
title: "Moj medij"
subtitle: "Koliko vaš medij objavljuje o katoličkim temama i koliko toga odjekne"
date: last-modified
categories: ["Moj medij", "Katalog izvora", "Otvoreni podaci"]
# Stranica je alat, a ne tekst s odjeljcima: jedini naslov bio bi napomena na dnu, koja namjerno
# stoji izvan hijerarhije naslova, pa bi sadržaj ostao prazan.
toc: false
---

```{r}
#| label: setup
#| include: false

knitr::opts_chunk$set(echo = FALSE, message = FALSE, warning = FALSE)

# Podaci za pretraživanje precomputirani su u R/06_moj_medij.R i ovdje se samo ugrađuju u
# stranicu. Stranica ne čita korpus, ne računa ništa i nema poslužitelj iza sebe.
source("../R/lib/digikat_paths.R", encoding = "UTF-8")
source("../R/lib/digikat_hr.R", encoding = "UTF-8")

preview_news_gap <- identical(Sys.getenv("DIGIKAT_NEWS_GAP_PREVIEW", unset = "0"), "1")
mm_path <- if (preview_news_gap) {
  "../studies/news-gap/output/private/moj_medij_preview.json"
} else {
  "../data/page-ready/moj_medij.json"
}
if (!file.exists(mm_path)) {
  preview_command <- paste(
    "Rscript R/06_moj_medij.R --preview-news-gap --write-preview"
  )
  stop(if (preview_news_gap) paste("Nedostaje privatni pregled. Izgradi ga s:", preview_command) else
         "Nedostaje data/page-ready/moj_medij.json. Izgradi ga s: Rscript R/06_moj_medij.R --apply",
       call. = FALSE)
}
mm_raw <- paste(readLines(mm_path, encoding = "UTF-8", warn = FALSE), collapse = "\n")
mm <- jsonlite::fromJSON(mm_raw, simplifyVector = FALSE)

# Podaci moraju potjecati iz istoga korpusa koji stranica opisuje. Ako ne potječu, render staje.
mf <- digikat_page_corpus("..")
if (!identical(mm$input$corpus_sha256, mf$corpus$sha256)) {
  stop("data/page-ready/moj_medij.json izgrađen je iz drugog korpusa nego što ga manifest opisuje.\n",
       "Ponovno pokreni: Rscript R/06_moj_medij.R --apply", call. = FALSE)
}

n_prikazano <- mm$totals$sources_listed
n_zadrzano  <- mm$totals$sources_withheld
n_ukupno    <- mm$totals$sources_in_corpus
prag        <- mm$policy$min_posts
raspon      <- paste0(mf$corpus$year_min, ".–", mf$corpus$year_max, ".")
```

Objavljujete o katoličkim temama i pitate se koliko toga doista dopre do ljudi? Ova stranica na to
odgovara brojkama iz iste baze na kojoj se temelje sve ostale analize projekta. Upišite ime medija i
dobit ćete koliko objavljuje, koliko reakcija skuplja, kako se to mijenjalo kroz godine i gdje stoji
u odnosu na druge.

Pretraživanje pokriva `r digikat_hr_count(n_prikazano, "izvor")` s najmanje
`r digikat_hr_count(prag, "objava")` u razdoblju `r raspon` Za najveće izvore postoji i razrađen
profil u [Katalogu izvora](izvori/index.html).

```{r}
#| label: mm-data
#| output: asis

# Podaci se ugrađuju u stranicu umjesto da se dohvaćaju zasebnim zahtjevom. Tako pretraživanje radi
# i u lokalnom pregledu i na GitHub Pagesu, bez poslužitelja i bez dodatne datoteke u docs/.
cat('<script id="mm-data" type="application/json">\n', mm_raw, '\n</script>\n', sep = "")
```

```{=html}
<div class="mm-app">
  <label class="mm-label" for="mm-q">Ime medija, portala, kanala ili stranice</label>
  <input id="mm-q" class="mm-input" type="search" autocomplete="off" spellcheck="false"
         placeholder="npr. laudato.hr, Radio Marija, vecernji.hr"
         aria-describedby="mm-hint" aria-controls="mm-results" />
  <p id="mm-hint" class="mm-hint">Upišite barem dva znaka. Popis se sužava dok tipkate.</p>
  <ul id="mm-results" class="mm-results" role="listbox" aria-label="Rezultati pretraživanja"></ul>
  <div id="mm-detail" class="mm-detail" aria-live="polite"></div>
</div>

<style>
.mm-app { margin:1.5rem 0 2rem; --mm-produced:#14181d; --mm-rewarded:#0f4c5c; }
.mm-label { display:block; font-weight:600; font-size:.95rem; margin-bottom:.4rem; color:#14181d; }
.mm-input { width:100%; max-width:560px; font-size:1.05rem; padding:.7rem .9rem;
  border:1px solid #cfccc2; border-radius:8px; background:#fff; color:#14181d; }
.mm-input:focus { outline:3px solid rgba(15,76,92,.35); outline-offset:1px; border-color:#0f4c5c; }
.mm-hint { font-size:.85rem; color:#6b6f76; margin:.4rem 0 0; }
.mm-results { list-style:none; padding:0; margin:.7rem 0 0; max-width:560px;
  border:1px solid #e4e2da; border-radius:8px; overflow:hidden; display:none; background:#fff; }
.mm-results.on { display:block; }
.mm-results li { border-bottom:1px solid #f0eee8; }
.mm-results li:last-child { border-bottom:0; }
.mm-results button { width:100%; text-align:left; background:none; border:0; cursor:pointer;
  padding:.6rem .9rem; font:inherit; color:#14181d; display:flex; justify-content:space-between; gap:1rem; }
.mm-results button:hover, .mm-results button:focus { background:#eaf0f2; outline:none; }
.mm-results .mm-r-meta { color:#6b6f76; font-size:.85rem; white-space:nowrap; }
.mm-none { padding:.7rem .9rem; color:#6b6f76; font-size:.9rem; }
.mm-detail:empty { display:none; }
.mm-detail { margin-top:1.6rem; border:1px solid #e4e2da; border-radius:10px;
  padding:1.4rem 1.5rem; background:#fff; }
.mm-name { font-family:'Source Serif 4',serif; font-size:1.5rem; font-weight:600; margin:0; color:#14181d; }
.mm-sub { color:#6b6f76; font-size:.9rem; margin:.25rem 0 1.1rem; }
.mm-actions { margin:.1rem 0 1.15rem; }
.mm-download { display:inline-block; border:1px solid #0f4c5c; border-radius:6px; padding:.48rem .72rem;
  color:#0f4c5c; font-size:.86rem; font-weight:600; text-decoration:none; }
.mm-download:hover, .mm-download:focus { background:#eaf0f2; color:#0b3945; }
.mm-kpis { display:grid; grid-template-columns:repeat(auto-fit,minmax(140px,1fr)); gap:1rem;
  border-top:1px solid #e4e2da; border-bottom:1px solid #e4e2da; padding:1rem 0; margin-bottom:1.2rem; }
.mm-kpi-v { font-family:'IBM Plex Mono',monospace; font-size:1.5rem; font-weight:600; color:#14181d; }
.mm-kpi-l { font-size:.8rem; color:#6b6f76; margin-top:.2rem; }
.mm-h { font-size:1rem; font-weight:600; margin:1.3rem 0 .5rem; color:#14181d; }
.mm-chart { width:100%; max-width:560px; height:auto; overflow-x:auto; }
.mm-note { font-size:.85rem; color:#6b6f76; margin:.5rem 0 0; }
.mm-ng { margin:1.5rem 0 1.2rem; padding:1rem 0 0; border-top:1px solid #e4e2da; }
.mm-ng-product { margin:1rem 0 1.4rem; }
.mm-ng-name { font-size:.9rem; font-weight:600; color:#14181d; margin:0 0 .35rem; }
.mm-ng-chart { width:100%; max-width:700px; height:auto; display:block; }
.mm-ng-legend { display:flex; flex-wrap:wrap; gap:1rem; font-size:.78rem; color:#6b6f76;
  margin:.15rem 0 .45rem; }
.mm-ng-key { display:inline-flex; align-items:center; gap:.35rem; }
.mm-ng-dot { width:.62rem; height:.62rem; border-radius:50%; display:inline-block; }
.mm-ng-dot-p { background:var(--mm-produced); }
.mm-ng-dot-r { background:var(--mm-rewarded); }
/* Napomene uz pregled. Namjerno su tiše od ostatka stranice: ostaju vidljive i potpune,
   ali ne smiju izgledati kao dio samog alata. Zato su izvan hijerarhije naslova i izvan sadržaja. */
.mm-aside { margin:3.2rem 0 0; padding:1.1rem 0 0; border-top:1px solid #e4e2da; max-width:640px; }
.mm-aside-title { font-family:'IBM Plex Mono',monospace; font-size:.72rem; letter-spacing:.1em;
  text-transform:uppercase; color:#8a8e95; margin:0 0 .75rem; }
.mm-aside p { font-size:.875rem; line-height:1.6; color:#6b6f76; margin:0 0 .65rem; }
.mm-aside p:last-child { margin-bottom:0; }
.mm-aside strong { color:#4f535a; font-weight:600; }
.mm-aside a { color:#0f4c5c; }
.mm-pos { margin:.4rem 0 0; padding-left:1.1rem; }
.mm-pos li { margin:.25rem 0; }
.mm-tag { display:inline-block; background:#eaf0f2; color:#2c5663; border-radius:4px;
  padding:.15rem .5rem; font-size:.8rem; font-family:'IBM Plex Mono',monospace; }
</style>

<script>
(function () {
  var DATA = JSON.parse(document.getElementById('mm-data').textContent);
  var q = document.getElementById('mm-q');
  var results = document.getElementById('mm-results');
  var detail = document.getElementById('mm-detail');

  var PLATFORM = { web:'web', youtube:'YouTube', facebook:'Facebook',
                   instagram:'Instagram', tiktok:'TikTok', twitter:'Twitter / X' };
  var LABEL = { confessional:'konfesionalni izvor', secular:'sekularni izvor', other:'ostalo' };
  var TYP = {
    'Divovi':'visok doseg i visok angažman',
    'Graditelji zajednica':'niži doseg uz vrlo visok angažman',
    'Megafoni':'visok doseg uz niži angažman',
    'Specijalizirani akteri':'umjeren doseg i angažman'
  };

  function int(n) { return Math.round(n).toLocaleString('hr-HR'); }
  function dec(n, d) {
    return n.toLocaleString('hr-HR', { minimumFractionDigits:d, maximumFractionDigits:d });
  }
  // Uspoređivanje bez dijakritike, da "vecernji" pronađe "Večernji".
  function fold(s) {
    return s.toLowerCase()
      .replace(/č|ć/g,'c').replace(/ž/g,'z').replace(/š/g,'s').replace(/đ/g,'dj');
  }
  DATA.sources.forEach(function (s) {
    var products = (s.ng || []).map(function (p) { return p.n + ' ' + (p.h || ''); }).join(' ');
    s._k = fold(s.n + ' ' + (s.t || '') + ' ' + products);
  });

  function esc(s) {
    return String(s).replace(/[&<>"']/g, function (c) {
      return { '&':'&amp;','<':'&lt;','>':'&gt;','"':'&quot;',"'":'&#39;' }[c];
    });
  }

  function search(term) {
    var t = fold(term.trim());
    if (t.length < 2) return null;
    var starts = [], has = [];
    for (var i = 0; i < DATA.sources.length; i++) {
      var s = DATA.sources[i], p = s._k.indexOf(t);
      if (p === 0) starts.push(s); else if (p > 0) has.push(s);
    }
    return starts.concat(has).slice(0, 25);
  }

  function renderResults(list) {
    if (list === null) { results.className = 'mm-results'; results.innerHTML = ''; return; }
    results.className = 'mm-results on';
    if (!list.length) {
      results.innerHTML = '<li class="mm-none">Nema izvora s tim imenom među prikazanima. ' +
        'Moguće je da objavljuje manje od ' + int(DATA.policy.min_posts) +
        ' objava ili da čeka uredničku provjeru.</li>';
      return;
    }
    results.innerHTML = list.map(function (s, i) {
      var productNames = s.ng && s.ng.length > 1
        ? ' <span class="mm-r-meta">' + s.ng.map(function (p) { return esc(p.n); }).join(' · ') + '</span>'
        : '';
      return '<li><button type="button" data-i="' + DATA.sources.indexOf(s) + '">' +
        '<span>' + esc(s.n) + (s.t ? ' <span class="mm-r-meta">' + esc(s.t) + '</span>' : '') +
        productNames + '</span><span class="mm-r-meta">' + int(s.p) + ' objava</span></button></li>';
    }).join('');
  }

  // Stupčasti prikaz po godinama. Crta se kao SVG, bez ijedne vanjske knjižnice.
  function chart(years, vals, title) {
    var W = 560, H = 150, PADL = 8, PADB = 26, PADT = 18;
    var max = Math.max.apply(null, vals.concat([1]));
    var bw = (W - PADL * 2) / years.length;
    var bars = years.map(function (g, i) {
      var h = Math.max(1, (H - PADB - PADT) * (vals[i] / max));
      var x = PADL + i * bw + bw * 0.18, y = H - PADB - h, w = bw * 0.64;
      return '<rect x="' + x.toFixed(1) + '" y="' + y.toFixed(1) + '" width="' + w.toFixed(1) +
        '" height="' + h.toFixed(1) + '" fill="#0f4c5c" rx="2"><title>' + g + '. — ' +
        int(vals[i]) + '</title></rect>' +
        '<text x="' + (x + w / 2).toFixed(1) + '" y="' + (H - PADB + 14) +
        '" text-anchor="middle" font-size="11" fill="#6b6f76">' + g + '.</text>' +
        '<text x="' + (x + w / 2).toFixed(1) + '" y="' + (y - 4).toFixed(1) +
        '" text-anchor="middle" font-size="10.5" fill="#4f535a">' + int(vals[i]) + '</text>';
    }).join('');
    return '<div class="mm-h">' + title + '</div><svg class="mm-chart" viewBox="0 0 ' + W + ' ' + H +
      '" role="img" aria-label="' + title + ' po godinama">' + bars + '</svg>';
  }

  function ord(rank, total) {
    return int(rank) + '. od ' + int(total);
  }

  // Usporedba tematskih udjela za jedan urednički proizvod. Podaci ulaze u javni JSON tek kada
  // analiza nosi izričit status za javni prikaz.
  function topicChart(profile) {
    var W = 700, LEFT = 260, RIGHT = 82, TOP = 22, ROW = 29;
    var vals = profile.v.p.concat(profile.v.r);
    var max = Math.max.apply(null, vals.concat([1]));
    var plotW = W - LEFT - RIGHT;
    var H = TOP + profile.v.k.length * ROW + 12;
    var rows = profile.v.k.map(function (label, i) {
      var y = TOP + i * ROW + 12;
      var xp = LEFT + plotW * profile.v.p[i] / max;
      var xr = LEFT + plotW * profile.v.r[i] / max;
      var gap = profile.v.g[i];
      var gapLabel = (gap > 0 ? '+' : '') + dec(gap, 1) + ' pp';
      var aria = label + '. Objavljeno ' + dec(profile.v.p[i], 1) +
        ' %. Nagrađeno interakcijama ' + dec(profile.v.r[i], 1) + ' %.';
      return '<g><title>' + esc(aria) + '</title>' +
        '<text x="' + (LEFT - 10) + '" y="' + (y + 4) + '" text-anchor="end" ' +
        'font-size="11.5" fill="currentColor">' + esc(label) + '</text>' +
        '<line x1="' + Math.min(xp, xr).toFixed(1) + '" x2="' + Math.max(xp, xr).toFixed(1) +
        '" y1="' + y + '" y2="' + y + '" stroke="#aaa69d" stroke-width="2" />' +
        '<circle cx="' + xp.toFixed(1) + '" cy="' + y + '" r="4" fill="var(--mm-produced)" />' +
        '<circle cx="' + xr.toFixed(1) + '" cy="' + y + '" r="4" fill="var(--mm-rewarded)" />' +
        '<text x="' + (W - RIGHT + 10) + '" y="' + (y + 4) + '" font-size="11" ' +
        'fill="#6b6f76">' + gapLabel + '</text></g>';
    }).join('');
    return '<div class="mm-ng-product"><p class="mm-ng-name">' + esc(profile.n) + '</p>' +
      '<div class="mm-ng-legend" aria-hidden="true">' +
      '<span class="mm-ng-key"><span class="mm-ng-dot mm-ng-dot-p"></span>Objavljeno</span>' +
      '<span class="mm-ng-key"><span class="mm-ng-dot mm-ng-dot-r"></span>Nagrađeno interakcijama</span>' +
      '</div><svg class="mm-ng-chart" viewBox="0 0 ' + W + ' ' + H + '" role="img" ' +
      'aria-label="Objavljeno i nagrađeno po temama za ' + esc(profile.n) + '">' + rows + '</svg></div>';
  }

  function renderDetail(s) {
    var h = '<h2 class="mm-name">' + esc(s.n) + '</h2>';
    var bits = [];
    if (s.t) bits.push(esc(s.t));
    if (s.pl) bits.push(PLATFORM[s.pl] || s.pl);
    if (s.lb) bits.push(LABEL[s.lb] || s.lb);
    h += '<p class="mm-sub">' + (bits.length ? bits.join(' · ') : 'Izvor iz korpusa') + '</p>';
    if (s.c) {
      h += '<p class="mm-actions"><a class="mm-download" data-card="' +
        esc('../assets/outlet-cards/' + s.c) + '" download>Preuzmite profil izvora (PDF)</a></p>';
    }

    h += '<div class="mm-kpis">' +
      '<div><div class="mm-kpi-v">' + int(s.p) + '</div><div class="mm-kpi-l">objava ukupno</div></div>' +
      '<div><div class="mm-kpi-v">' + int(s.i) + '</div><div class="mm-kpi-l">zabilježenih interakcija</div></div>' +
      '<div><div class="mm-kpi-v">' + int(s.x) + '</div><div class="mm-kpi-l">procijenjeni doseg</div></div>' +
      '<div><div class="mm-kpi-v">' + dec(s.e, 1) + '</div><div class="mm-kpi-l">interakcija po objavi</div></div>' +
      '</div>';

    h += chart(s.y.g, s.y.p, 'Objave po godini');
    h += chart(s.y.g, s.y.i, 'Zabilježene interakcije po godini');
    h += '<p class="mm-note">Godina ' + DATA.years[DATA.years.length - 1] +
      '. nepotpuna je. Kako se čitaju godišnji volumeni, opisano je u ' +
      '<a href="metodologija.html">Metodologiji</a>.</p>';

    if (s.ng && s.ng.length) {
      h += '<section class="mm-ng"><div class="mm-h">Objavljeno i nagrađeno</div>';
      if (s.ng.length > 1) {
        h += '<p class="mm-note">Oznaka ' + esc(s.n) +
          ' u korpusu obuhvaća više uredničkih proizvoda. Svaki je zato prikazan zasebno.</p>';
      }
      h += s.ng.map(topicChart).join('');
      h += '<p class="mm-note">Usporedba obuhvaća sedam potpunih mjeseci 2025. Interakcije pokazuju ' +
        'zabilježenu pažnju, a ne nužno duboku sklonost publike.</p>';
      h += '</section>';
    }

    h += '<div class="mm-h">Gdje ovaj izvor stoji</div><ul class="mm-pos">';
    h += '<li>Po broju objava ' + ord(s.rp, DATA.totals.sources_listed) +
      ' među prikazanim izvorima, što je ' + dec(s.sp, 2) + ' % svih objava u bazi.</li>';
    h += '<li>Po zabilježenim interakcijama ' + ord(s.ri, DATA.totals.sources_listed) +
      ', a po procijenjenom dosegu ' + ord(s.rx, DATA.totals.sources_listed) + '.</li>';
    if (s.rl) {
      h += '<li>Među izvorima iste uredničke oznake (' + (LABEL[s.lb] || s.lb) +
        ') po interakcijama je ' + ord(s.rl, s.nl) +
        '. Oznaka je urednički prijedlog, ne mjerenje.</li>';
    }
    if (s.tp) {
      h += '<li>U tipologiji aktera pripada skupini <strong>' + esc(s.tp) + '</strong> (' +
        (TYP[s.tp] || '') + '), izračunatoj unutar platforme ' + (PLATFORM[s.pl] || s.pl) + '.</li>';
    }
    if (s.mp) {
      h += '<li>Ovo se ime pojavljuje na više platformi, pa su gornje brojke njihov zbroj.</li>';
    }
    h += '</ul>';

    if (s.pr) {
      h += '<p class="mm-note"><a href="izvori/' + esc(s.pr) + '">Razrađen profil u Katalogu izvora</a></p>';
    }
    h += '<p class="mm-note">Interakcije i doseg vrijednosti su servisa za praćenje medija i ' +
      'razlikuju se među platformama, pa ih valja uspoređivati unutar iste platforme. ' +
      '<a href="metodologija.html">Metodologija</a> objašnjava kako su izmjereni.</p>';
    detail.innerHTML = h;
    var cardLink = detail.querySelector('[data-card]');
    if (cardLink) cardLink.href = cardLink.dataset.card;
  }

  q.addEventListener('input', function () { renderResults(search(q.value)); });
  results.addEventListener('click', function (e) {
    var b = e.target.closest('button[data-i]');
    if (!b) return;
    renderDetail(DATA.sources[+b.dataset.i]);
    results.className = 'mm-results';
    detail.scrollIntoView({ behavior:'smooth', block:'nearest' });
  });

  // Izravna poveznica na profil olakšava pregled i dijeljenje prikaza.
  // Primjer: moj-medij.html?medij=IKA
  var requestedSource = new URLSearchParams(window.location.search).get('medij');
  if (requestedSource) {
    q.value = requestedSource;
    var requestedMatches = search(requestedSource);
    if (requestedMatches && requestedMatches.length) {
      renderDetail(requestedMatches[0]);
    } else {
      renderResults(requestedMatches);
    }
  }
})();
</script>
```

```{=html}
<aside class="mm-aside" aria-label="Napomene uz pregled">
<p class="mm-aside-title">Napomene · što ovaj pregled pokazuje, a što ne</p>

<p>Brojke opisuju <strong>prikupljeni korpus</strong>, a ne cjelokupnu medijsku produkciju nekog
izvora. U bazu ulaze samo objave koje govore o katoličkim temama, pa portal koji objavljuje o svemu
ovdje ima znatno manje objava nego što ih doista ima.</p>

<p>Interakcije i doseg vrijednosti su koje isporučuje servis za praćenje medija. Doseg je procjena, a
ne izmjerena publika, i mjeri se drukčije na svakoj platformi. Usporedba između weba i YouTubea zato
ne znači ono što bi se na prvi pogled činilo, dok je usporedba unutar iste platforme smislena.</p>

<p>Prikazani su izvori s najmanje `r digikat_hr_count(prag, "objava")`, jer bi ispod toga poredak
počivao na premalom broju objava. Uz njih `r digikat_hr_count(n_zadrzano, "izvor")` iznad istoga
praga čeka uredničku provjeru i zasad se ne prikazuje; riječ je o računima za koje još nije potvrđeno
predstavljaju li medij ili pojedinca. Korpus ukupno bilježi `r digikat_hr_count(n_ukupno, "izvor")`,
od kojih velika većina ima tek nekoliko objava.</p>

<p>Cijela baza otvorena je pod licencijom CC BY 4.0 i dostupna na
<a href="https://github.com/lusiki/DigiKat">GitHubu</a>, pa se svaka brojka s ove stranice može
provjeriti. Kako korpus nastaje i kako se mjere volumen, angažman i doseg, opisano je u
<a href="metodologija.html">Metodologiji</a>.</p>
</aside>
```
